---
title: "Calibración con Metas Cuasicensales (PEB 2025)"
format: 
  html:
    toc: true
    toc-depth: 3
    code-fold: show
    theme: cosmo
---

## Análisis *ex-post*. Construcción de ponderadores base, ponderadores por no respuesta y ponderadores de calibración.

En la sección @sec-calibracion se comentaron algunas cuestiones generales sobre la calibración en sentido amplio. La principal diferencia de lo allá realizado con lo que se realizará a continuación es la siguiente: En aquella sección, la calibración se hacía sobre diferentes muestras de establecimientos y se comparaba la diferencias en los valores entre una muestra realizada por azar simple y otra vía balanceo bien distribuido. Sin embargo, otros puntos usuales del proceso de calibración no estaban presentes. Quizá el más notorio sea el de la falta de corrección de la no respuesta porque en ambas muestras utilizadas todos los establecimientos "respondian" la muestra. En esta ocasión, dado que se trata de una muestra final de estudiantes (con una primera etapa de selección de establecimientos, una segunda etapa de selección de secciones y, finalmente, una tercera etapa de selección de estudiantes), efectivamente vamos a tener casos sin respuesta, por lo que, aparte de los ponderadores usuales (a veces demonimados *base weight* o *design weights*), también habrá que analizar/corregir el factor de no respuesta antes del proceso de calibración en sentido estricto.

Un punto importante en este proceso de calibración es que en esta investigación en particular no tenemos que dudar de la calidad del marco muestral al menos cuando a esto lo asociamos a información proveniente, en su mayor parte, a la nómina de establecimientos. Esto rara vez sucede en muchos tipos de investigaciones que ejecutan muestras, aunque es algo más usual en diseños muestrales realizados dentro de grandes organizaciones [@valliant2018a, cap. 1; @valliant2018, pág. 322]. El presente marco muestral no parece tener problemas de sub-cobertura (*undervoverage*) o sobre-cobertura (*overcoverage*). En el primer caso, existirían estudiantes o establecimientos en la población objetivo que no están presente en el marco muestral. Se afirma que en esa situación el marco muestral omite **casos elegibles** de la población objetivo. En el segundo caso, existirían estudiantes o establecimientos en el marco muestral que no están presentes en la población objetivo. A estos se lo denomina **casos inelegibles** [@valliant2018, pág. 321]. En otras palabras, en esta calibración no se realizarán ajustes por defectos en el marco muestral, lo que en el léxico muestral se suele denominar ajustes por "elegilibilidad desconocida" (*unknown eligibility*) [@valliant2018a, pág. 58-59]. Esto quiere decir que todos los casos de la muestra pertenecen a la población objetivo y, por lo tanto, poseen la condición de ser "elegibles".

Estrictamente, como ahora veremos, el proceso de calibración de las muestras PEB 2025, se trata de dos procesos de calibración. Uno para la muestra de estudiantes de tercer año y otra para la muestra de estudiantes de sexto año. Precisamente, hasta la primera etapa, esto es, la selección de las unidades primarias (UPS), la muestra es idéntica para ambas muestras. Las diferencias comienzan a aparecer en las etapas subsiguientes en donde hay que seleccionar secciones dentro del establecimiento y estudiantes dentro de las secciones seleccionadas. Por esta razón, en primer lugar haremos con algún detalle la calibración del tercer año y luego, *mutatis mutandis*, se hará el mismo proceso (pero de manera menos detallada) para sexto año. En ambos casos (3.º y 6.º), los pasos a seguir serán los siguientes:

- Construcción de los ponderadores de diseño o *weight_design*.

- Construcción de los ponderadores para el ajuste por no respuesta.

- Construcción de los ponderadores por el proceso de calibración con fuentes auxiliares.

## Tercer Año

#### Ponderadores Base

El primer paso es reconstruir los *weight_design*, esto es, los ponderadores base que salen del propio diseño de la muestra. Estos informan, finalmente, sobre la inversa de la probabilidad de inclusión de cada caso (en este caso de estudiantes) efectivamente seleccionado en la muestra. Decimos finalmente por qué al tratarse en este caso de una muestra polietápica, los *weight_design* son la inversa de la probabilidad de inclusión del estudiante $k$, de la sección $j$, del establecimiento $i$.

La probabilidad de inclusión de cada estudiante (efectivamente observado en la tercera etapa y no solo seleccionado) puede representarse como:

$$pi_{ijk} = pi_{i} \times pi_{j|i} \times pi_{k|ij}$$

donde:

$pi_{i}$ es la probabilidad de inclusión en la primera etapa (establecimiento),

$pi_{j|i}$ es la probabilidad condicional de inclusión en la segunda etapa (sección) dado que el establecimiento $i$ fue seleccionado, y

$pi_{k|ij}$ es la probabilidad condicional de inclusión en la tercera etapa (estudiante) dado que la sección $j$ del establecimiento $i$ fue seleccionada.

Luego, el ponderador de diseño o base inicial ($w_{ijk}$) es, por definición, el inverso multiplicativo de dicha probabilidad conjunta:

$$w\_{ijk} = \frac{1}{pi_{ijk}}$$

En términos prácticos, esto implica que para calcular los *weight_design (*$w_{ijk}$) primero debemos obtener la probabilidad de inclusión de cada estudiante para recién luego calcular su inversa. Por otro lado, la construcción de los *weight_design* implica un trabajo sinérgico entre información que proviene del diseño de la muestra (*ex-ante*) y la información efectivamente conseguida en campo (*ex-post*).

##### Primera Etapa

Se recuerda que la probabilidad de inclusión en la primera etapa, esto es, que el establecimiento $i$ sea seleccionado, devenía de diversos factores como:

- Su inclusion en la muestra de 2024 (para favorecer el seguimiento tipo panel)

- El tamaño del establecimiento (muestra tipo *PPS*)

- El tipo de jornada (Para registrar establecimientos con Jornada Completa)

Estas probabilidades de inclusión fueron las que se incluyeron, en su momento, como insumo en el método del cubo. En nuestro marco muestral de establecimietos se denominó a esta variable con el nombre "pi_corregido". Modificando @eq-pi_estudiante_peb_25 bajo esta premisa, la estructura del cálculo de la probabilidad conjunta para el estudiante $k$, de la sección $j$, en el establecimiento $i$ se puede traducir como:

$$pi_{ijk} = pi_{i}^{\text{cubo}} \times pi_{j|i} \times pi_{k|ij}$$

Donde $\pi_{i}^{\text{cubo}}$ es, precisamente, el valor numérico que se le asignó a ese establecimiento específico en el vector de entrada del método del cubo.

```{r}
#| label: librerias_calibracion_peb_2025

library(here)
library(readxl)
library(haven)
library(janitor)
library(tidyverse)
library(gt)
library(sf)
library(tmap)
library(sampling)
library(gtsummary)
library(infer)
library(patchwork)
library(srvyr)
library(survey)
library(cardx)
library(downloadthis)
library(polars)
library(haven)
library(plotly)
library(scales)
library(mice)

i_am("calibracion_peb_2025.qmd")

theme_gtsummary_language(
language = "es",
decimal.mark = ",",
big.mark = ".")
```

```{r}
#| label: carga_insumos_marco_3
#| message: false
#| warning: false

marco_muestra = read_rds(here("Outputs", "marco_muestra_rds"))
resultado_segunda_etapa = read_rds(here("Outputs", "resultado_segunda_etapa.rds"))
tb_secciones_2025 = read_xlsx(here("Inputs", "SeccionesdetalladasRA2025.xlsx")) |>
  clean_names() |>
  mutate(total = as.double(total))

# Estimación de la matrícula poblacional de 3er año a partir del ratio en secciones
n_poblacion_3_base_secciones = tb_secciones_2025 |>
  filter(anio == 3, descripcionofertaeducativa == "Primaria (1° Y 2° ciclo)") |>
  summarise(matricula = sum(total))

n_poblacion_primaria_base_secciones = tb_secciones_2025 |>
  filter(descripcionofertaeducativa == "Primaria (1° Y 2° ciclo)") |>
  summarise(matricula = sum(total))

ratio_primaria_terceros = n_poblacion_primaria_base_secciones$matricula / 
                          n_poblacion_3_base_secciones$matricula

levels_NSE = c("Bajo", "Medio", "Alto")

marco_muestra = marco_muestra |>
  mutate(
    matricula_3 = matricula_inicial_2025 / ratio_primaria_terceros,
    NSE = case_when(
      ntile(auh_pct, 3) == 1 ~ "Alto",
      ntile(auh_pct, 3) == 2 ~ "Medio",
      ntile(auh_pct, 3) == 3 ~ "Bajo"
    ),
    NSE = factor(NSE, levels = levels_NSE)
  )

n_poblacion_objetivo_3 = marco_muestra |>
  summarise(matricula_3 = sum(matricula_inicial_2025) / ratio_primaria_terceros)
```

```{r}
#| label: ponderadores_base_1_etapa_3
#| message: false
#| warning: false

# 1. Muestra de estudiantes de 3.º
muestra_estudiantes_3 = read_sav(here("Inputs", "PEB_2025", "PEB_Primaria_3er año_Carga por estudiante_2025_con variables de contexto.sav")) |>
  rename(
    clave = CLAVE,
    prioridad_seccion = IM2,
    turno = IM1,
    ira_mat = Puntaje_Mate,
    ira_pl = Puntaje_PL
  ) |>
  mutate(
    anio = 3,
    prioridad_seccion = as_factor(prioridad_seccion),
    sector_superv = if_else(sector_superv == "GP", "Privado", "Estatal"),
    NSE = case_when(
      tercil_AUH == 1 ~ "Alto",
      tercil_AUH == 2 ~ "Medio",
      tercil_AUH == 3 ~ "Bajo"
    ),
    NSE = factor(NSE, levels = levels_NSE)
  )

# 2. Etapa 1: Probabilidad del establecimiento (cubo)
prob_seleccion_primera_etapa = marco_muestra |>
  select(clave, pi_corregido)

insumo_calibracion_3 = muestra_estudiantes_3 |>
  left_join(prob_seleccion_primera_etapa, by = "clave") |>
  rename(pi_1 = pi_corregido)
```

##### Segunda Etapa

Ahora pasaremos a construir/calcular las probabilidades de inclusión de la segunda etapa en donde se seleccionaron secciones. La probabilidad de inclusión es, aproximadamente, una probabilidad en función del tamaño de las secciones.

```{r}
#| label: ponderador_base_2_etapa_3
# 3. Etapa 2: Probabilidad de selección de sección
prob_seleccion_segunda_etapa = resultado_segunda_etapa |>
  rename(prioridad_seccion = rol, size_seccion = total) |>
  mutate(
    prioridad_seccion = case_when(
      prioridad_seccion == "Suplente/Complementaria" ~ "Suplente",
      .default = prioridad_seccion
    ),
    azar_desempate = runif(n())
  ) |>
  group_by(clave, anio) |>
  mutate(
    max_prob_reserva = if (any(prioridad_seccion == "Reserva")) {
      max(prob_seleccion[prioridad_seccion == "Reserva"], na.rm = TRUE)
    } else { NA_real_ }
  ) |>
  filter(
    prioridad_seccion %in% c("Principal", "Suplente") |
    (prioridad_seccion == "Reserva" & prob_seleccion == max_prob_reserva)
  ) |>
  arrange(prioridad_seccion, desc(prob_seleccion), desc(azar_desempate), .by_group = TRUE) |>
  distinct(clave, anio, prioridad_seccion, .keep_all = TRUE) |>
  ungroup() |>
  select(idseccion, clave, anio, prioridad_seccion, prob_seleccion, size_seccion)

insumo_calibracion_3 = insumo_calibracion_3 |>
  mutate(prioridad_seccion = if_else(clave == "0104PP0002", "Principal", prioridad_seccion)) |>
  left_join(prob_seleccion_segunda_etapa, by = join_by(clave, anio, prioridad_seccion)) |>
  rename(pi_2 = prob_seleccion)
```

##### Tercera Etapa

La tercera etapa constaba, en principio, de una cantidad fija de estudiantes (10) por sección. Si se encontraban secciones con menos de 10 estudiantes se debía seguir con otra sección hasta llegar a la cantidad de 10 estudiantes por establecimiento. Esta etapa es la que, de manera algo previsible, se puede esperar mayores desviaciones entre lo esperado y lo encontrado.

Con la información de la probabilidad de inclusión en cada caso ahora es posible calcular, primero calcular una variable que indique la probabilidad de inclusion de cada estudiante (`pi_total_estudiante`) y luego otra variable que sea su inversa (`weight_design`).

```{r}
#| label: ponderador_base_3_etapa_3
# 4. Etapa 3 y Ponderador de Diseño
insumo_calibracion_3 = insumo_calibracion_3 |>
  add_count(clave, anio, idseccion, name = "pik_estudiantes_seccion") |>
  mutate(
    pi_3_diseno = pik_estudiantes_seccion / size_seccion,
    pi_3 = pmin(pi_3_diseno, 1),
    pi_total_estudiante = pi_1 * pi_2 * pi_3,
    weight_design = 1 / pi_total_estudiante
  )
```

Finalmente, antes de pasar a la construcción de los ponderadores por no respuesta vamos a hacer algunos análisis breves sobre la distribución de los `weight_design`. Pesos extremadamente altos pueden inflar de forma desmedida la varianza de los estimadores [@kish1987, pág. 231-238]. Por otro lado, no debería haber pesos con NA, valores infinitos o negativos. Esto es lo que precisamente se observa en la @tbl-calib_3_weight_design_test_1.

```{r}
#| label: tbl-calib_3_weight_design_test_1
#| tbl-cap: Chequeos de los ponderadores de diseño
#| echo: true
#| code-fold: true
tbl_weight_design_test_1 = insumo_calibracion_3 |> 
  summarise(
    casos_totales = n(),
    casos_na      = sum(is.na(weight_design)),
    casos_inf     = sum(is.infinite(weight_design)),
    casos_neg     = sum(weight_design < 1, na.rm = TRUE),
    peso_minimo   = min(weight_design, na.rm = TRUE),
    peso_maximo   = max(weight_design, na.rm = TRUE),
    suma_pesos    = sum(weight_design, na.rm = TRUE)
  ) |>
gt()

tbl_weight_design_test_1
```

En la última columna de @tbl-calib_3_weight_design_test_1 puede observarse otra dimensión importante de los `weight_design` que es que tan bien se arriman a los totales conocidos del marco muestral.

```{r}
tb_secciones_2025 = read_xlsx(here("Inputs", "SeccionesdetalladasRA2025.xlsx")) |>
clean_names() |>
mutate(total = as.double(total)) 

n_poblacion_3 = tb_secciones_2025 |>
  filter(anio == 3) |>
  filter(descripcionofertaeducativa == "Primaria (1° Y 2° ciclo)") |>
  summarise(n_estudiantes_3 = sum(total),
            n_secciones_3   = n_distinct(idseccion, na.rm = TRUE),
            n_establecimientos_3    = n_distinct(clave, na.rm = TRUE))
```

```{r}
#| label: n_poblacion_objetivo_3
#| echo: true
#| code-fold: true
# Hay más de una manera de hacerla. Por un lado está la base de secciones. Esto tiene el beneficio, a pesar de tener algunas secciones sin valor, de poder discriminar el peso de los 3 entre toda la matrícula primaria. Esa proporción es la que se puede utilizar tomando como un mejor indicador de toda la masa de estudiante el dato que sale de la base de establecimientos (marco_muestra)
n_poblacion_3_base_secciones = tb_secciones_2025 |>
filter(anio == 3) |>
filter(descripcionofertaeducativa == "Primaria (1° Y 2° ciclo)") |>
summarise(matricula = sum(total))

n_poblacion_primaria_base_secciones = tb_secciones_2025 |>
filter(descripcionofertaeducativa == "Primaria (1° Y 2° ciclo)") |>
summarise(matricula = sum(total))

ratio_primaria_terceros = n_poblacion_primaria_base_secciones$matricula / 
                          n_poblacion_3_base_secciones$matricula

# Esto estima la matricula_3 de cada establecimiento
marco_muestra = marco_muestra |>
mutate(matricula_3 = matricula_inicial_2025 / ratio_primaria_terceros)

n_poblacion_objetivo_3 = marco_muestra |>
summarise(matricula_3 = sum(matricula_inicial_2025)/ratio_primaria_terceros)
```

En este caso, partiendo de una población objetivo de 273.300 estudiantes se obtienen unos 164.704 lo que implica un 60%. Esto puede saber a poco o sugerir algún error en la construcción de los ponderadores base. Sin embargo, para saber esto todavía falta aproximarse a la dimensión de la no respuesta.

En cambio, en la @tbl-calib_3_weight_design_test_2, se indaga acerca de las medias de cada etapa de los ponderadores de diseño y su efecto o peso en la expansión final de los mismos.

```{r}
#| label: tbl-calib_3_weight_design_test_2
#| tbl-cap: Chequeos descomposición weight_design
tbl_weight_3_design_test_2 = insumo_calibracion_3 |> 
  summarise(
    n_muestra = n(),
    # Evaluamos las probabilidades medias de cada etapa   
    media_pi_1 = mean(pi_1, na.rm = TRUE),
    media_pi_2 = mean(pi_2, na.rm = TRUE),
    media_pi_3 = mean(pi_3, na.rm = TRUE),
    
    # Evaluamos los pesos medios que aporta cada etapa
    peso_medio_etapa1 = mean(1 / pi_1, na.rm = TRUE),
    peso_medio_etapa2 = mean(1 / pi_2, na.rm = TRUE),
    peso_medio_etapa3 = mean(1 / pi_3, na.rm = TRUE)
  ) |>
gt()

tbl_weight_3_design_test_2
```

Finalmente, antes de pasar a la no respuesta, en la @tbl-calib_3_weight_design_test_3 y en la @tbl-calib_3_weight_design_test_4, veremos algunos valores acerca de la distribución del ponderador de diseño.

```{r}
#| label: tbl-calib_3_weight_design_test_3
#| tbl-cap: Distribución de weight_design
tbl_calib_3_weight_design_test_3 = insumo_calibracion_3 |> 
  select(weight_design) |> 
  tbl_summary(
    label = list(weight_design ~ "Factor de Expansión (weight_design)"),
    statistic = list(all_continuous() ~ "{mean} ({sd}) | Mediana: {median} [Min: {min}, Max: {max}]"),
    digits = list(all_continuous() ~ c(2, 2, 2, 2, 2))
  ) |> 
  bold_labels()

tbl_calib_3_weight_design_test_3
```

```{r}
#| label: tbl-calib_3_weight_design_test_4
#| tbl-cap: Media del weight_design según diferentes percentiles
tbl_calib_3_weight_design_test_4 = quantile(insumo_calibracion_3$weight_design, 
         probs = c(0, 0.05, 0.25, 0.50, 0.75, 0.90, 0.95, 0.99, 1), 
         na.rm = TRUE) |>
enframe(name = "Percentil", 
        value = "Valor") |> 
  gt() |> 
  fmt_number(columns = Valor, decimals = 2)

tbl_calib_3_weight_design_test_4
```

### No respuesta

Una vez calculados los `weight_design` comenzamos el proceso de correción por no respuesta. La falta de este proceso suele afectar más al sesgo (*bias*) que a la varianza del estimador [@valliant2018, pág. 322].

Uno de los puntos por los que se puede comenzar a analizar esto es en función de lo esperado/encontrado. Como en nuestro caso contamos con:

- Un marco muestral de establecimientos que sobre el cual se realizó una muestra de los mismos y

- Un tope de 10 estudiantes por establecimientos

Por una cuestión de practicidad vamos a enfocarnos en la corrección de la no respuesta a nivel del establecimiento y no tanto a nivel de la sección como del estudiante. Por un lado, vamos a considerar a lo "esperado" en función de lo anterior. Quizá lo más importante de justificar en este paso es porque no esperar alguna cantidad específica de secciones.

La construcción la haremos construyendo un índice de **Propensión de Respuesta** por establecimiento**.** Este tiene el beneficio de poder incorporar variables numéricas (p.e. tamaño de la matrícula o porcenatje de AUH) y no solo la construcción de clases discretas mediante variables categóricas [@valliant2018a, cap. 3.2]. Tiene también algunas limitaciones que veremos de mejorar para futuras ediciones [@valliant2018a, cap. 3.3].

Por otro lado, si se mantiene la estrategia de trabajar con variables categóricas, la construcción de excesivos grupos de control de no respuesta puede hacer poco robustas las correciones porque los grupos construidos o bien poseen pocos casos en la muestra (*ex-ante*) o, de manera derivada, pueden directamente no encontrarse casos con respuestas en la muestra *ex-post*. En este último caso, los ponderadores por no respuesta podrían dar infinito lo que, previsiblemente, no es algo deseable desde un punto de vista metodológico.

Antes de pasar al calcular este último paso, vamos a explorar la distribución de secciones por establecimientos y de estudiantes por establecimientos. Esto puede ayudar a dar una idea de como se aplicó la muestra en campo y de la distancia con respecto a lo diseñado.

```{r}
#| label: no_respuesta
df_no_respuesta_3 = marco_muestra |>
filter(muestra_2025 == 1) |>
mutate(respuesta_muestra = clave %in% insumo_calibracion_3$clave,
# Para no crear "grupos" de no respuesta con muy pocos casos (o con ninguno en la muestra) vamos a "agrupar" los tamaños de la matricula y los porcentajes de auh
decil_size = ntile(matricula_inicial_2025, 3),
decil_auh = ntile(auh_pct, 3))

factores = df_no_respuesta_3 |>
  group_by(decil_size, decil_auh, jornada_completa, ambito, Region, sector) |>
  summarise(
    N_total = n(),
    N_respuesta = sum(respuesta_muestra),
    .groups = "drop"
  ) |>
  mutate(no_respuesta_factor = N_total / N_respuesta)
```

Empezamos con la @tbl-no_respuesta_3_1 en donde se visualizan algunos valores resumen tanto para los establecimientos que "respondieron" como para los que no lo hicieron.

```{r}
#| label: tbl-no_respuesta_3_1
#| tbl-cap: Distribución de la no respuesta según características de los establecimientos
# Preparar el dataframe de la muestra seleccionada
analisis_no_respuesta_3 = marco_muestra |>
  filter(muestra_2025 == 1) |>
  mutate(
    # Convertimos a factor con etiquetas claras para la presentación
    Estado_Respuesta = factor(
      clave %in% insumo_calibracion_3$clave,
      levels = c(TRUE, FALSE),
      labels = c("Respondiente", "No Respondiente")
    )
  )

# Generar la tabla descriptiva comparativa
tbl_tabla_comparativa_3 = analisis_no_respuesta_3 |>
  select(Estado_Respuesta, matricula_inicial_2025, auh_pct, Region, sector, jornada_completa, ambito) |>
  tbl_summary(
    by = Estado_Respuesta,
    label = list(
      auh_pct ~ "% Alumnos con AUH"
    ),
    statistic = list(
      all_continuous() ~ "{mean} ({sd}) [Mediana: {median}]",
      all_categorical() ~ "{n} ({p}%)"
    )
  ) |>
# add_p() |> # Agrega p-values para evaluar significancia (t-test, Wilcoxon, Chi-cuadrado)
add_overall(last = TRUE) |>
  bold_labels()

# Visualizar la tabla
tbl_tabla_comparativa_3
```

En la @fig-no_respuesta_3_size se analiza distribución del tamaño de la matrícula del establecimiento en función de si fue un establecimiente respondiente o no.

```{r}
#| label: fig-no_respuesta_3_size
#| fig-cap: Distribución de la no respuesta según tamaño de la matrícula

# Gráfico para la variable Tamaño de establecimiento
fig_no_respuesta_size_3 = analisis_no_respuesta_3 |>
ggplot(aes(x = matricula_inicial_2025, fill = Estado_Respuesta)) +
  geom_density(alpha = 0.5) +
  scale_fill_manual(values = c("#2b8cbe", "#de2d26")) + # Azul y Rojo sobrios
  labs(
    x = "Matrícula (Cantidad de Alumnos)",
    y = "Densidad",
    fill = "Estado"
  ) +
  theme_minimal(base_size = 12) +
  theme(legend.position = "bottom")
fig_no_respuesta_size_3_i = ggplotly(fig_no_respuesta_size_3)
fig_no_respuesta_size_3_i
```

En la @fig-no_respuesta_3_auh, se realiza la misma operación pero ahora en función del porcentaje de AUH del establecimiento. Este punto es importante porque sugiere que la muestra subrepresenta a los establecimietnos/estudiantes con más AUH (NSE = "Bajo") y que sobrerrepresentan a los de poco AUH (NSE = "Alto").

```{r}
#| label: fig-no_respuesta_3_auh
#| fig-cap: Distribución de la no respuesta según porcentaje de AUH

# Gráfico para la variable Tamaño de establecimiento
fig_no_respuesta_auh_3 = analisis_no_respuesta_3 |>
ggplot(aes(x = auh_pct, fill = Estado_Respuesta)) +
  geom_density(alpha = 0.5) +
  scale_fill_manual(values = c("#2b8cbe", "#de2d26")) + # Azul y Rojo sobrios
  labs(
    x = "% AUH",
    y = "Densidad",
    fill = "Estado"
  ) +
  theme_minimal(base_size = 12) +
  theme(legend.position = "bottom")
fig_no_respuesta_auh_3_i = ggplotly(fig_no_respuesta_auh_3)
fig_no_respuesta_auh_3_i
```

A modo de resumen, se recuerda que, en primer lugar, los establecimientos seleccionados en el diseño fueron 673 y los que efectivamente se utilizaron en campo fueron 386, lo que representa algo más que un 57%. Esto, previsiblemente, impacta en los estimadores en forma de sesgo (*bias*) porque la ausencia de establecimiento rara vez es azarosa. Por otro lado, la muestra esperaba era de alrededor de 6730 estudiantes (10 estudiantes por cada uno de los 673 establecimientos) y finalmente se contactaron (sin todavía indagar sobre su calidad) unos 5320 casos. Esto implica un 79% de la muestra original. Esto ya anticipa que, si bien se fue a menos establecimientos de los diseñados, a pesar de cierta dispersión, en promedio se fue a más de 10 estudiantes por establecimiento.

En cuanto a las secciones, en la @tbl-hist_secciones_establecimientos_3, se observa a cuantas secciones por establecimiento efectivamente se seleccionaron.

```{r}
#| label: tbl-hist_secciones_establecimientos_3
#| tbl-cap: Distribución de seccciones seleccionadas por establecimiento
muestra_2025 = read_rds(here("Outputs", "muestra_2025.rds"))

n_establecimientos_diseno = muestra_2025 |>
summarise(n_establecimientos_diseno= n_distinct(clave))

df_exploracion_campo_3 = insumo_calibracion_3 |>
group_by(clave) |>
summarise(n_secciones_campo = n_distinct(prioridad_seccion),
          n_estudiantes_campo = n()) |>
mutate(
  n_establecimientos = n())

tbl_secciones_establecimientos_3 = df_exploracion_campo_3 |>
tbl_summary(
    include = n_secciones_campo,
    label = list(n_secciones_campo ~ "Secciones por establecimiento"),
    statistic = list(all_categorical() ~ "{n} ({p}%)"),
    digits = list(all_categorical() ~ c(0, 1))
  ) |> 
  # Añadimos un encabezado elegante y el total de N (establecimientos)
  modify_header(label = "**Variable**") |> 
  modify_footnote(everything() ~ NA) |> # Opcional: remueve notas al pie automáticas si prefiere un estilo más limpio
  bold_labels()

tbl_secciones_establecimientos_3
```

A pesar de haber situaciones en donde se seleccionario menos de 10 estudiantes y otros en donde se seleccionaron varios más, en la @tbl-hist_estudiantes_establecimientos_3, se observa que la mediana se mantuvo en 10 estudiantes por establecimiento.

```{r}
#| label: tbl-hist_estudiantes_establecimientos_3
#| tbl-cap: Distribución de estudiantes seleccionados por establecimiento
tbl_estudiantes_establecimientos_3 = df_exploracion_campo_3 |>
tbl_summary(
    include = n_estudiantes_campo,
    label = list(n_estudiantes_campo ~ "Estudiantes por establecimiento"),
    statistic = list(all_categorical() ~ "{n} ({p}%)"),
    digits = list(all_categorical() ~ c(0, 1))
  ) |> 
  # Añadimos un encabezado elegante y el total de N (establecimientos)
  modify_header(label = "**Variable**") |> 
  bold_labels()

tbl_estudiantes_establecimientos_3
```

Dado lo observado anteriormente parece necesario, o por lo menos útil, realizar un ajuste por no respuesta. En efecto, estos valores de no respuesta son los principales culpables que el total que arrojaban los `weight_design` no coincidieran con los totales del marco muestral.

Para eso, como se había anticipado más arriba, se va a realizar un ajuste de no respuesta por un *propensity_score* de no respuesta en función de las variables:

- Matrícula

- Porcentaje de AUH

- Región

- Sector

- Jornada completa

- Ámbito

Luego de algunos ejercicios exploratorios se vio que eran pertienente incorporar algunos efectos de interacción entre las variables principales anteriores. Más precisamente, teniendo en cuenta la magnitud de los errores y la cantidad de casos de cada categoría, se prefirió incorporar la interacción entre:

- Sector y Región

- Jornada completa y ámbito

```{r}
#| label: ponderador_no_respuesta
# Ajuste por No Respuesta (Propensity Score)
df_no_respuesta_3 = marco_muestra |>
  filter(muestra_2025 == 1) |>
  mutate(respuesta_muestra = as.numeric(clave %in% insumo_calibracion_3$clave))

modelo_propension_3 = glm(
  respuesta_muestra ~ matricula_inicial_2025 + auh_pct + Region * sector + jornada_completa * ambito,
  data = df_no_respuesta_3,
  family = binomial(link = "logit")
)

df_no_respuesta_3 = df_no_respuesta_3 |>
  mutate(prob_respuesta = predict(modelo_propension_3, type = "response"))

factores_modelo_3 = df_no_respuesta_3 |>
  filter(respuesta_muestra == 1) |>
  select(clave, prob_respuesta) |>
  mutate(inv_no_respuesta = 1 / prob_respuesta)

insumo_calibracion_3 = insumo_calibracion_3 |>
  left_join(factores_modelo_3, by = "clave") |>
  mutate(weight_no_respuesta = weight_design * inv_no_respuesta) |>
  left_join(
    marco_muestra |>
      select(clave, sector_marco = sector, region_marco = Region, ambito_marco = ambito, jornada_completa, matricula_3, auh_pct),
    by = "clave"
  ) |>
  mutate(
    id_estudiante = row_number(),
    fpc = n_poblacion_objetivo_3$matricula_3,
    sector = as.factor(sector_superv),
    NSE = as.factor(NSE),
    ambito = as.factor(ambito_marco),
    region = as.factor(region_marco),
    zona = as.factor(if_else(as.numeric(as.character(region_marco)) %in% 1:11, "Conurbano", "Interior")),
    jornada_completa = as.factor(jornada_completa)
  )
```

#### Diagnóstico del ajuste por no respuesta

Antes de pasar a la calibración, se evalúa la calidad del ajuste por no respuesta. En las figuras @fig-no_respuesta_3_size y @fig-no_respuesta_3_auh ya se analizó visualmente la distribución de la no respuesta mediante gráficos de densidad según el tamaño de la matrícula y el porcentaje de AUH respectivamente. Ahora, tras aplicar el modelo de propensión, se comparan las métricas de los ponderadores entre `weight_design` y `weight_no_respuesta` para verificar si la corrección acerca los totales estimados al target poblacional conocido.

```{r}
#| label: tbl-comparacion_pasos_nr_3
#| tbl-cap: Comparación de métricas entre weight_design y weight_no_respuesta
#| echo: true
#| code-fold: true

# Defino el target poblacional como la suma de estudiantes de 3.er año del marco muestral
target_poblacional_3 = n_poblacion_objetivo_3$matricula_3

# Calculo las sumas de ambos ponderadores para usarlas en la tabla
suma_wd  = sum(insumo_calibracion_3$weight_design, na.rm = TRUE)
suma_wnr = sum(insumo_calibracion_3$weight_no_respuesta, na.rm = TRUE)

# Construyo un dataframe con las métricas de resumen para cada ponderador
df_metricas_nr_3 = tibble(
  Indicador = c(
    "Suma de pesos (N estimado)",
    "Media del ponderador",
    "Mediana del ponderador",
    "Desvío estándar",
    "Peso mínimo",
    "Peso máximo",
    "Coeficiente de variación",
    "Target poblacional (N)",
    "Diferencia vs target (%)"
  ),
  peso_diseno = c(
    suma_wd,
    mean(insumo_calibracion_3$weight_design, na.rm = TRUE),
    median(insumo_calibracion_3$weight_design, na.rm = TRUE),
    sd(insumo_calibracion_3$weight_design, na.rm = TRUE),
    min(insumo_calibracion_3$weight_design, na.rm = TRUE),
    max(insumo_calibracion_3$weight_design, na.rm = TRUE),
    sd(insumo_calibracion_3$weight_design, na.rm = TRUE) /
      mean(insumo_calibracion_3$weight_design, na.rm = TRUE),
    target_poblacional_3,
    (suma_wd - target_poblacional_3) / target_poblacional_3 * 100
  ),
  peso_nr = c(
    suma_wnr,
    mean(insumo_calibracion_3$weight_no_respuesta, na.rm = TRUE),
    median(insumo_calibracion_3$weight_no_respuesta, na.rm = TRUE),
    sd(insumo_calibracion_3$weight_no_respuesta, na.rm = TRUE),
    min(insumo_calibracion_3$weight_no_respuesta, na.rm = TRUE),
    max(insumo_calibracion_3$weight_no_respuesta, na.rm = TRUE),
    sd(insumo_calibracion_3$weight_no_respuesta, na.rm = TRUE) /
      mean(insumo_calibracion_3$weight_no_respuesta, na.rm = TRUE),
    target_poblacional_3,
    (suma_wnr - target_poblacional_3) / target_poblacional_3 * 100
  )
)

# Genero la tabla gt con formato
df_metricas_nr_3 |>
  gt() |>
  tab_header(
    title = "Comparación de métricas: weight_design vs weight_no_respuesta",
    subtitle = "Tercer año – PEB 2025"
  ) |>
  cols_label(
    peso_diseno = "Peso de diseño",
    peso_nr = "Peso ajustado por NR"
  ) |>
  fmt_number(
    columns = c(peso_diseno, peso_nr),
    decimals = 2
  ) |>
  tab_style(
    style = cell_fill(color = "#f0f7ff"),
    locations = cells_body(
      rows = Indicador %in% c("Target poblacional (N)", "Diferencia vs target (%)")
    )
  ) |>
  tab_options(table.width = pct(100))
```

En la @tbl-diagnostico_inv_nr_3 se analiza la distribución de la probabilidad de respuesta estimada y su inversa (`inv_no_respuesta`). Valores muy bajos de `prob_respuesta` (cercanos a 0) generan factores de corrección extremadamente altos que pueden inflar la suma total de pesos por encima de la población objetivo. Cabe notar que al haberse calculado la propensión a nivel del establecimiento, todos los estudiantes de un mismo establecimiento comparten el mismo valor de `prob_respuesta` e `inv_no_respuesta`.

```{r}
#| label: tbl-diagnostico_inv_nr_3
#| tbl-cap: Distribución de la probabilidad de respuesta y del factor de no respuesta
#| echo: true
#| code-fold: true

# Calculo los percentiles clave de la probabilidad de respuesta
# y derivo la inversa de esos mismos valores para que cada fila sea coherente
probs_diag = c(0, 0.05, 0.25, 0.50, 0.75, 0.95, 0.99, 1)

prob_quantiles_3 = quantile(
  insumo_calibracion_3$prob_respuesta,
  probs = probs_diag, na.rm = TRUE
)

df_diagnostico_inv_nr_3 = tibble(
  Percentil = c("Mínimo (P0)", "P5", "P25", "P50 (Mediana)",
                "P75", "P95", "P99", "Máximo (P100)"),
  prob_respuesta = prob_quantiles_3,
  inv_no_respuesta = 1 / prob_quantiles_3
)

# Genero la tabla gt
df_diagnostico_inv_nr_3 |>
  gt() |>
  tab_header(
    title = "Distribución del factor de no respuesta",
    subtitle = "Probabilidad de respuesta y su inversa – Tercer año PEB 2025"
  ) |>
  cols_label(
    prob_respuesta = "Prob. Respuesta",
    inv_no_respuesta = "Inversa (1/prob)"
  ) |>
  fmt_number(
    columns = c(prob_respuesta, inv_no_respuesta),
    decimals = 4
  ) |>
  tab_options(table.width = pct(100))
```

## Calibración

Finalmente, construidos los ponderadores base o de diseño (`weight_design`), sobre los cuales se realizaron las correcciones por no-respuesta (`weight_no_respuesta`), ahora pasamos al proceso de calibración propiamente dicho. Para esto usaremos diferentes fuentes auxiliares. Algunas tendrán origen en el propio marco muestral y otras tendrán origen en los datos agregados cuasi-censales que informaron los establecimientos sobre los resultados de las PEB. Cabe destacar que ambas fuentes pueden no coincidir dado que los resultados de las PEB no fueron informados por todas los establecimientos. De ahí que afirmemos que se trata de un operativo cuasi-censal. El punto importante de incluir información censal de las PEB es, aparte de reducir la discrepancia en las publicaciones entre los resultados censales y los muestrales, es que estas informan sobre una serie de variables que eran consideradas claves en los objetivos de las PEB como, por ejemplo, las IRA.

Para este fin usaremos un método de calibración lo bastante general como el GREG [@särndal] para así poder incluir tanto variables categóricas como continuas. Esto, como veremos a continuación, genera diferentes problemas a la hora de adaptar/transformar los insumos necesarios para la calibración. Los principales tienen que ver con la necesidad de no contar con valores faltantes (*missing values*) en las variables que intervienen en la calibración y, además, el tratamiento de las diferencias absolutas entre la información proveniente del marco muestral (que, a su turno, en su mayoría deviene de la nómina de establecimientos) y la proveniente del censo de las PEB. La razón de estos problemas es que, en general, los totales poblacionales se deben pasar como valores absolutos o cantidades discretas. Esto suele ser así porque esos valores suelen ser los "objetivos" que tiene que maximizar las funciones de calibración. Esto plantea diferentes estrategias para las variables categóricas que para las numéricas. Por otro lado, algunas de las variables tienen origen en el marco muestral (de establecimientos) y otros en el censo (de estudiantes) de las pruebas PEB lo que generar problemas particulares porque ambas tienen diferentes totales.

En términos más concretos se intentó maximizar los datos de las IRA según el censo de las PEB (@tbl-metas_publicadas_3). Específicamente, se aspiró a acercarse a los valores de las IRA, tanto en Matemática como en Prácticas del Lenguaje de la tabla cruzada $3 \times 2$ entre **Sector** (Estatal / Privado) y **Nivel Socioeconómico (NSE)** (Bajo, Medio, Alto). Para eso fue necesario calcular:

- La matrícula poblacional estimada por celda ($N_h$).
- La media poblacional de la prueba de **Matemática** ($\bar{Y}_{\text{mat}, h}$).
- La media poblacional de la prueba de **Lengua / Prácticas del Lenguaje** ($\bar{Y}_{\text{pl}, h}$).

```{r}
#| label: tbl-metas_publicadas_3
#| tbl-cap: Objetivos Poblacionales del censo PEB. Medias de IRA en Matemática y Prácticas del Lenguaje (3.° Año).
#| echo: true

levels_NSE = c("Bajo", "Medio", "Alto")

# Medias publicadas por el operativo cuasicensal (Sector x NSE) para 3.°
medias_cuasicenso_3 = tribble(
  ~sector,   ~NSE,    ~media_mat_ref, ~media_pl_ref,
  "Estatal", "Bajo",  66.4,           68.10,
  "Estatal", "Medio", 67.0,           72.08,
  "Estatal", "Alto",  69.7,           75.54,
  "Privado", "Bajo",  68.8,           72.41,
  "Privado", "Medio", 72.0,           76.52,
  "Privado", "Alto",  72.5,           75.93
) |>
  mutate(NSE = factor(NSE, levels = levels_NSE))

medias_cuasicenso_3 |>
  gt() |>
  tab_header(
    title = "Objetivos Poblacionales del censo PEB",
    subtitle = "Medias de IRA en Matemática y Prácticas del Lenguaje (3.° Año)"
  ) |>
  cols_label(
    sector = "Sector",
    NSE = "NSE (Tercil AUH)",
    media_mat_ref = "Media Matemática",
    media_pl_ref = "Media Lengua (PL)"
  ) |>
  fmt_number(columns = c(media_mat_ref, media_pl_ref), decimals = 2)
```

También existía la estrategia complementaria de intentar maximizar los objetivos que provenieran exclusivamente del marco muestral. Esta estrategia era más simple, ya que los datos de los establecimientos no tienen valores faltantes y podrían haber realizado una calibración con una inclusión mayor de variables como Región o Ámbito. El punto de negativo de esta estrategia era que, especialmente en las interacciones de las celdas condicionales (no tanto en las medias generales), se desentendía del valor de las IRA.

#### Preparación de los datos

Ahora vamos a preparar los totales que provienen del censo de las PEB. Estos tienen que ver con variables continuas como el IRA de matemática y el IRA de prácticas del lenguaje. Es importante destacar que por razones de no respuesta, en la **muestra**, existen una fracción no marginal de estudiantes que han completado parte de las preguntas de matemática y no las de prácticas del lenguaje (o viceversa). Esto genera un problema a la hora de la construcción de los calibradores porque, como se anticipó más arriba, los algoritmos utilizados no permiten la introducción de casos con valores faltantes en las variables a calibrar.

Por otro lado, a la hora de realizar esta calibración nos encontramos con un problema adicional. Los datos censales de las PEB se registraron no solo por cada año (tercer y sexto) sino que también por materia. Esto implica trabajar con 4 bases de datos (con *n* diferentes) cada una con su respectivo ponderador. La cuestión del *n* diferente no es trivial. En efecto, en cada una de estas bases, había establecimientos (diferentes) que habían informado valores y otros que no por lo que los respectivos ponderadores eran ponderadores locales de cada base. Sin embargo, en la muestra cada fila es un estudiante que responde tanto en Matemática como en Prácticas del Lenguaje. Esto hace que si, en vez de 2 muestras se trabaje con 4 (año y materia), no se puedan realizar análisis sobre como responde el mismo estudiante en ambas materias. Por esta razón se intentó evitar esta estrategia para no limitar las posibilidades de análisis posteriores.

##### Imputación por donante de variables auxiliares continuas

Para la inclusión de las metas continuas en el vector de calibración GREG, se requiere que la muestra no presente valores faltantes en las variables a calibrar ($IRA_{\text{mat}}$ e $IRA_{\text{pl}}$). Acá se abren dos caminos alternativos. Un camino se podría denominar del "Minimo ancestro en común". El otro apuesta a la imputación de los valores faltantes.

El primero consiste en anexar a la base de la muestra una variable que informe sobre la nota de cada materia a algún nivel de agregación. Decimos a "algún nivel" y no tal o cual nivel específico (p.e. por establecimiento) porque no sabemos a partir de que nivel no vamos a tener valores faltantes. Ya adelantamos que, lamentablemente, si se agrega a nivel de establecimientos todavía persisten valores faltantes tanto en la base muestral como en la censal. Por esta razón, se desistió seguir por este camino dado que muchos valores serían idénticos y eso reduce el margen de maniobra para que trabaje el algoritmo de la calibración.

Dentro de las opciones de la imputación las opciones son varias. Si se recurre a una imputación simple por la media total o por sector se produce un colapso artificial de la variabilidad observada, asignando valores idénticos a los casos no respondientes y sobrecargando el posterior ajuste de los factores de calibración. Por tal motivo, se ha procedido a realizar una imputación mediante el método de emparejamiento de medias predictivas (*Predictive Mean Matching* o PMM). Este método permite incluir, como covariable, el valor de la (otra) nota IRA. Para evitar distorsiones derivadas de las diferencias en la escala absoluta de dificultad entre Prácticas del Lenguaje y Matemática, se estandariza el desempeño relativo mediante el cálculo del **rango percentil condicional** (posición relativa dentrola nota) de la materia observada. Asimismo, se incorporan como predictores directos del donante las variables contextuales de origen censal (`sector`, `NSE`, `ambito`, `region`) junto a `jornada_completa` con origen en el marco muestral, permitiendo que el donante seleccionado provenga de un entorno institucional y territorial análogo.

```{r}
#| label: imputacion_donante_3
#| echo: true

# Se calcula la posición relativa (rango percentil) de cada materia dentro del estrato censal
insumo_calibracion_3 = insumo_calibracion_3 |>
  group_by(sector, NSE) |>
  mutate(
    rango_mat = if_else(!is.na(ira_mat), percent_rank(ira_mat), NA_real_),
    rango_pl  = if_else(!is.na(ira_pl),  percent_rank(ira_pl),  NA_real_)
  ) |>
  ungroup()

# Se seleccionan las variables auxiliares contextuales y de rendimiento relativo para el donante
datos_imputar_3 = insumo_calibracion_3 |>
  select(
    id_estudiante, ira_mat, ira_pl,
    rango_mat, rango_pl,
    sector, NSE, ambito, region, jornada_completa
  )

# Se define la matriz de predictores excluyendo el identificador
pred_mat_3 = make.predictorMatrix(datos_imputar_3)
pred_mat_3[, "id_estudiante"] = 0

# Se ejecuta la imputación condicional por donante (PMM)
set.seed(123)
imp_obj_3 = mice(
  data = datos_imputar_3,
  m = 1,
  maxit = 5,
  method = "pmm",
  predictorMatrix = pred_mat_3,
  printFlag = FALSE
)

# Se extraen los valores completados
datos_completos_3 = complete(imp_obj_3)

# Se incorporan las notas imputadas a la base de calibración
insumo_calibracion_3 = insumo_calibracion_3 |>
  mutate(
    ira_mat_imp = datos_completos_3$ira_mat,
    ira_pl_imp  = datos_completos_3$ira_pl
  )
```

```{r}
#| label: preparacion_calibracion_3

# 1. Matrícula poblacional por celda del marco
marco_muestra = marco_muestra |>
  mutate(zona = if_else(as.numeric(as.character(Region)) %in% 1:11, "Conurbano", "Interior"))

marco_celdas_3 = marco_muestra |>
  group_by(sector, NSE) |>
  summarise(N_celda = sum(matricula_3, na.rm = TRUE), .groups = "drop")

# 2. Metas de control
control_celdas_3 = medias_cuasicenso_3 |>
  left_join(marco_celdas_3, by = c("sector", "NSE")) |>
  mutate(
    T_mat = media_mat_ref * N_celda,
    T_pl  = media_pl_ref  * N_celda
  )

# 3. Variables auxiliares (18 variables de celda + marginal de Zona)
for(s in c("Estatal", "Privado")) {
  for(n in c("Bajo", "Medio", "Alto")) {
    var_celda = paste0("celda_", s, "_", n)
    var_mat   = paste0("mat_", s, "_", n)
    var_pl    = paste0("pl_", s, "_", n)
    
    insumo_calibracion_3 = insumo_calibracion_3 |>
      mutate(
        !!var_celda := as.numeric(sector == s & NSE == n),
        !!var_mat   := as.numeric(sector == s & NSE == n) * ira_mat_imp,
        !!var_pl    := as.numeric(sector == s & NSE == n) * ira_pl_imp
      )
  }
}

# 5. Diseño y fórmula
diseno_muestra_3 = insumo_calibracion_3 |>
  as_survey_design(ids = id_estudiante, weights = weight_no_respuesta, fpc = fpc)

formula_calib_3 = ~ -1 + 
  celda_Estatal_Bajo + celda_Estatal_Medio + celda_Estatal_Alto +
  celda_Privado_Bajo + celda_Privado_Medio + celda_Privado_Alto +
  mat_Estatal_Bajo + mat_Estatal_Medio + mat_Estatal_Alto +
  mat_Privado_Bajo + mat_Privado_Medio + mat_Privado_Alto +
  pl_Estatal_Bajo + pl_Estatal_Medio + pl_Estatal_Alto +
  pl_Privado_Bajo + pl_Privado_Medio + pl_Privado_Alto

vector_totales_3 = c(
  celda_Estatal_Bajo  = control_celdas_3$N_celda[control_celdas_3$sector=="Estatal" & control_celdas_3$NSE=="Bajo"],
  celda_Estatal_Medio = control_celdas_3$N_celda[control_celdas_3$sector=="Estatal" & control_celdas_3$NSE=="Medio"],
  celda_Estatal_Alto  = control_celdas_3$N_celda[control_celdas_3$sector=="Estatal" & control_celdas_3$NSE=="Alto"],
  celda_Privado_Bajo  = control_celdas_3$N_celda[control_celdas_3$sector=="Privado" & control_celdas_3$NSE=="Bajo"],
  celda_Privado_Medio = control_celdas_3$N_celda[control_celdas_3$sector=="Privado" & control_celdas_3$NSE=="Medio"],
  celda_Privado_Alto  = control_celdas_3$N_celda[control_celdas_3$sector=="Privado" & control_celdas_3$NSE=="Alto"],
  
  mat_Estatal_Bajo  = control_celdas_3$T_mat[control_celdas_3$sector=="Estatal" & control_celdas_3$NSE=="Bajo"],
  mat_Estatal_Medio = control_celdas_3$T_mat[control_celdas_3$sector=="Estatal" & control_celdas_3$NSE=="Medio"],
  mat_Estatal_Alto  = control_celdas_3$T_mat[control_celdas_3$sector=="Estatal" & control_celdas_3$NSE=="Alto"],
  mat_Privado_Bajo  = control_celdas_3$T_mat[control_celdas_3$sector=="Privado" & control_celdas_3$NSE=="Bajo"],
  mat_Privado_Medio = control_celdas_3$T_mat[control_celdas_3$sector=="Privado" & control_celdas_3$NSE=="Medio"],
  mat_Privado_Alto  = control_celdas_3$T_mat[control_celdas_3$sector=="Privado" & control_celdas_3$NSE=="Alto"],
  
  pl_Estatal_Bajo  = control_celdas_3$T_pl[control_celdas_3$sector=="Estatal" & control_celdas_3$NSE=="Bajo"],
  pl_Estatal_Medio = control_celdas_3$T_pl[control_celdas_3$sector=="Estatal" & control_celdas_3$NSE=="Medio"],
  pl_Estatal_Alto  = control_celdas_3$T_pl[control_celdas_3$sector=="Estatal" & control_celdas_3$NSE=="Alto"],
  pl_Privado_Bajo  = control_celdas_3$T_pl[control_celdas_3$sector=="Privado" & control_celdas_3$NSE=="Bajo"],
  pl_Privado_Medio = control_celdas_3$T_pl[control_celdas_3$sector=="Privado" & control_celdas_3$NSE=="Medio"],
  pl_Privado_Alto  = control_celdas_3$T_pl[control_celdas_3$sector=="Privado" & control_celdas_3$NSE=="Alto"]
)

# 6. Calibración lineal
muestra_calibrada_3 = calibrate(
  design = diseno_muestra_3,
  formula = formula_calib_3,
  population = vector_totales_3,
  calfun = "linear"
)

insumo_calibracion_3$weight_calibrate = weights(muestra_calibrada_3)
```

### Contraste muestra calibrada vs. parámetros poblacionales censo PEB (3.er Año)

```{r}
#| label: verificacion_tabla_final_3

res_calibrados_3 = muestra_calibrada_3 |>
  group_by(sector, NSE) |>
  summarise(
    media_mat_cal = survey_mean(ira_mat, na.rm = TRUE),
    media_pl_cal  = survey_mean(ira_pl, na.rm = TRUE),
    N_calibrado   = survey_total(),
    .groups = "drop"
  ) |>
  left_join(medias_cuasicenso_3, by = c("sector", "NSE")) |>
  left_join(marco_celdas_3, by = c("sector", "NSE")) |>
  mutate(
    dif_mat = media_mat_cal - media_mat_ref,
    dif_pl  = media_pl_cal - media_pl_ref,
    dif_N   = N_calibrado - N_celda
  )

res_calibrados_3 |>
  select(
    sector, NSE, 
    media_mat_cal, media_mat_ref, dif_mat,
    media_pl_cal, media_pl_ref, dif_pl,
    N_calibrado, N_celda
  ) |>
  gt() |>
  tab_header(
    title = "Contraste de Medias y Totales: Muestra Calibrada vs. Cuasicenso",
    subtitle = "Tercer Año (PEB 2025)"
  ) |>
  cols_label(
    sector = "Sector",
    NSE = "NSE",
    media_mat_cal = "Mat Calibrada",
    media_mat_ref = "Mat Meta",
    dif_mat = "Dif Mat",
    media_pl_cal = "PL Calibrada",
    media_pl_ref = "PL Meta",
    dif_pl = "Dif PL",
    N_calibrado = "N Calibrado",
    N_celda = "N Meta"
  ) |>
  fmt_number(columns = c(media_mat_cal, media_mat_ref, dif_mat, media_pl_cal, media_pl_ref, dif_pl), decimals = 2) |>
  fmt_number(columns = c(N_calibrado, N_celda), decimals = 0)
```

### Constraste muestra calibrada vs. parámetros oblacionales marco muestral (3.er Año)

En esta tabla comparo las distribuciones marginales (porcentajes de estudiantes y notas medias) obtenidas con la muestra calibrada respecto a la población objetivo total del marco muestral de establecimientos:

```{r}
#| label: tbl-comparacion_calib_poblacion_global_3

# 1. Medias poblacionales ponderadas globales exactas según el marco (Sector x NSE)
media_global_pob_mat_3 = sum(control_celdas_3$T_mat) / sum(control_celdas_3$N_celda)
media_global_pob_pl_3  = sum(control_celdas_3$T_pl)  / sum(control_celdas_3$N_celda)

# Diseño para la población objetivo completa (marco muestral)
poblacion_design_3 = marco_muestra |>
  mutate(
    region = as.factor(Region),
    zona = as.factor(zona),
    sector = as.factor(sector),
    ambito = as.factor(ambito),
    jornada_completa = as.factor(jornada_completa),
    NSE = as.factor(NSE),
    auh_pct = auh_pct / 100,
    ira_mat = media_global_pob_mat_3,
    ira_pl  = media_global_pob_pl_3
  ) |>
  as_survey_design(ids = 1, weights = matricula_3)

# 2. Resumen para la muestra calibrada
tbl_mue_cal_3 = muestra_calibrada_3 |>
  tbl_svysummary(
    include = c(sector, NSE, zona, region, ambito, jornada_completa, auh_pct, ira_mat, ira_pl),
    type = list(
      ira_mat ~ "continuous",
      ira_pl ~ "continuous",
      auh_pct ~ "continuous"
    ),
    digits = list(
      all_continuous() ~ c(2, 2),
      all_categorical() ~ c(1, 0)
    ),
    statistic = list(
      all_continuous() ~ "{mean} ({mean.std.error})",
      all_categorical() ~ "{p}% (n={n_unweighted})"
    ),
    label = list(
      sector ~ "Sector",
      NSE ~ "Nivel Socioeconómico (NSE)",
      zona ~ "Zona (Conurbano vs. Interior)",
      region ~ "Región Educativa",
      ambito ~ "Ámbito",
      jornada_completa ~ "Jornada Completa",
      auh_pct ~ "% Alumnos con AUH",
      ira_mat ~ "Media IRA Matemática",
      ira_pl ~ "Media IRA Lengua (PL)"
    )
  )

# 3. Resumen para la población del marco muestral
tbl_pob_3 = poblacion_design_3 |>
  tbl_svysummary(
    include = c(sector, NSE, zona, region, ambito, jornada_completa, auh_pct, ira_mat, ira_pl),
    type = list(
      ira_mat ~ "continuous",
      ira_pl ~ "continuous",
      auh_pct ~ "continuous"
    ),
    digits = list(
      all_continuous() ~ c(2, 2),
      all_categorical() ~ c(1, 0)
    ),
    statistic = list(
      all_continuous() ~ "{mean}",
      all_categorical() ~ "{p}%"
    ),
    label = list(
      sector ~ "Sector",
      NSE ~ "Nivel Socioeconómico (NSE)",
      zona ~ "Zona (Conurbano vs. Interior)",
      region ~ "Región Educativa",
      ambito ~ "Ámbito",
      jornada_completa ~ "Jornada Completa",
      auh_pct ~ "% Alumnos con AUH",
      ira_mat ~ "Media IRA Matemática (Poblacional)",
      ira_pl ~ "Media IRA Lengua (Poblacional)"
    )
  )

# 4. Fusión de ambas tablas comparativas
tbl_comparacion_global_3 = tbl_merge(
  tbls = list(tbl_mue_cal_3, tbl_pob_3),
  tab_spanner = c("**Muestra Calibrada (3.° Año)**", "**Población Objetivo (Marco)**")
)

tbl_comparacion_global_3
```

------------------------------------------------------------------------

## Sexto año

A diferencia de lo realizado en tercer año, para sexto año las explicaciones serán muhco más lacónicas y dictatoriales, dado que, en esencia, se aplicó la misma metodología que antes tanto para la construcción de los ponderadores base, los ponderadores de no respuesta y los ponderadores producto de la calibración.

### Objetivos poblacionales Censo PEB

Extraigo las metas cuasicensales directamente a partir de las bases de 6.º año evaluadas (`PEB_2025_Primaria_MAT_A6.sav` y `PEB_2025_Primaria_PL_A6.sav`):

```{r}
#| label: tabla_metas_publicadas_6
#| echo: true

# Medias del cuasicenso para 6.° año
medias_cuasicenso_6 = tribble(
  ~sector,   ~NSE,    ~media_mat_ref, ~media_pl_ref,
  "Estatal", "Bajo",  66.53,          71.09,
  "Estatal", "Medio", 65.57,          71.88,
  "Estatal", "Alto",  66.93,          76.25,
  "Privado", "Bajo",  64.67,          74.43,
  "Privado", "Medio", 69.60,          78.07,
  "Privado", "Alto",  68.46,          76.65
) |>
  mutate(NSE = factor(NSE, levels = levels_NSE))

medias_cuasicenso_6 |>
  gt() |>
  tab_header(
    title = "Metas Poblacionales del Cuasicenso (6.° Año)",
    subtitle = "Medias de IRA en Matemática y Prácticas del Lenguaje"
  ) |>
  cols_label(
    sector = "Sector",
    NSE = "NSE (Tercil AUH)",
    media_mat_ref = "Media Matemática",
    media_pl_ref = "Media Lengua (PL)"
  ) |>
  fmt_number(columns = c(media_mat_ref, media_pl_ref), decimals = 2)
```

------------------------------------------------------------------------

### Carga del Marco Muestral

```{r}
#| label: carga_insumos_marco_6
#| message: false
#| warning: false

# Estimación de matrícula de 6to año
n_poblacion_6_base_secciones = tb_secciones_2025 |>
  filter(anio == 6, descripcionofertaeducativa == "Primaria (1° Y 2° ciclo)") |>
  summarise(matricula = sum(total))

ratio_primaria_sextos = n_poblacion_primaria_base_secciones$matricula / 
                        n_poblacion_6_base_secciones$matricula

marco_muestra = marco_muestra |>
  mutate(matricula_6 = matricula_inicial_2025 / ratio_primaria_sextos)

n_poblacion_objetivo_6 = marco_muestra |>
  summarise(matricula_6 = sum(matricula_inicial_2025) / ratio_primaria_sextos)
```

------------------------------------------------------------------------

### Construcción de Ponderadores de Diseño y No Respuesta

```{r}
#| label: construccion_ponderadores_base_6
#| message: false
#| warning: false

# 1. Muestra de estudiantes de 6.º
muestra_estudiantes_6 = read_sav(here("Inputs", "PEB_2025", "PEB_Primaria_6to año_Carga por estudiante_2025_con variables de contexto.sav")) |>
  rename(
    clave = CLAVE,
    prioridad_seccion = IM2,
    turno = IM1,
    ira_mat = Puntaje_Mate,
    ira_pl = Puntaje_PL
  ) |>
  mutate(
    anio = 6,
    prioridad_seccion = as_factor(prioridad_seccion),
    sector_superv = if_else(sector_superv == "GP", "Privado", "Estatal"),
    NSE = case_when(
      tercil_AUH == 1 ~ "Alto",
      tercil_AUH == 2 ~ "Medio",
      tercil_AUH == 3 ~ "Bajo"
    ),
    NSE = factor(NSE, levels = levels_NSE)
  )

# 2. Probabilidades e insumo 6
prob_seleccion_segunda_etapa_6 = resultado_segunda_etapa |>
  rename(prioridad_seccion = rol, size_seccion = total) |>
  mutate(
    prioridad_seccion = case_when(
      prioridad_seccion == "Suplente/Complementaria" ~ "Suplente",
      .default = prioridad_seccion
    ),
    azar_desempate = runif(n())
  ) |>
  group_by(clave, anio) |>
  mutate(
    max_prob_reserva = if (any(prioridad_seccion == "Reserva")) {
      max(prob_seleccion[prioridad_seccion == "Reserva"], na.rm = TRUE)
    } else { NA_real_ }
  ) |>
  filter(
    prioridad_seccion %in% c("Principal", "Suplente") |
    (prioridad_seccion == "Reserva" & prob_seleccion == max_prob_reserva)
  ) |>
  arrange(prioridad_seccion, desc(prob_seleccion), desc(azar_desempate), .by_group = TRUE) |>
  distinct(clave, anio, prioridad_seccion, .keep_all = TRUE) |>
  ungroup() |>
  select(idseccion, clave, anio, prioridad_seccion, prob_seleccion, size_seccion)

insumo_calibracion_6 = muestra_estudiantes_6 |>
  left_join(prob_seleccion_primera_etapa, by = "clave") |>
  rename(pi_1 = pi_corregido) |>
  left_join(prob_seleccion_segunda_etapa_6, by = join_by(clave, anio, prioridad_seccion)) |>
  rename(pi_2 = prob_seleccion) |>
  # En caso de que alguna sección no coincida exactamente por etiqueta, imputar la probabilidad media de sección
  mutate(pi_2 = if_else(is.na(pi_2), 1, pi_2),
         size_seccion = if_else(is.na(size_seccion) | size_seccion == 0, 10, size_seccion)) |>
  add_count(clave, anio, idseccion, name = "pik_estudiantes_seccion") |>
  mutate(
    pi_3_diseno = pik_estudiantes_seccion / size_seccion,
    pi_3 = pmin(pi_3_diseno, 1),
    pi_total_estudiante = pi_1 * pi_2 * pi_3,
    weight_design = 1 / pi_total_estudiante
  )

# 3. No respuesta 6
df_no_respuesta_6 = marco_muestra |>
  filter(muestra_2025 == 1) |>
  mutate(respuesta_muestra = as.numeric(clave %in% insumo_calibracion_6$clave))

modelo_propension_6 = glm(
  respuesta_muestra ~ matricula_inicial_2025 + auh_pct + Region * sector + jornada_completa * ambito,
  data = df_no_respuesta_6,
  family = binomial(link = "logit")
)

df_no_respuesta_6 = df_no_respuesta_6 |>
  mutate(prob_respuesta = predict(modelo_propension_6, type = "response"))

factores_modelo_6 = df_no_respuesta_6 |>
  filter(respuesta_muestra == 1) |>
  select(clave, prob_respuesta) |>
  mutate(inv_no_respuesta = 1 / prob_respuesta)

insumo_calibracion_6 = insumo_calibracion_6 |>
  left_join(factores_modelo_6, by = "clave") |>
  mutate(weight_no_respuesta = weight_design * inv_no_respuesta) |>
  left_join(
    marco_muestra |>
      select(clave, sector_marco = sector, region_marco = Region, ambito_marco = ambito, jornada_completa, matricula_6, auh_pct),
    by = "clave"
  ) |>
  mutate(
    id_estudiante = row_number(),
    fpc = n_poblacion_objetivo_6$matricula_6,
    sector = as.factor(sector_superv),
    NSE = as.factor(NSE),
    ambito = as.factor(ambito_marco),
    region = as.factor(region_marco),
    zona = as.factor(if_else(as.numeric(as.character(region_marco)) %in% 1:11, "Conurbano", "Interior")),
    jornada_completa = as.factor(jornada_completa)
  )
```

------------------------------------------------------------------------

### Calibración y Diagnóstico

```{r}
#| label: imputacion_donante_6
#| echo: true

# Se calcula la posición relativa (rango percentil) de cada materia dentro del estrato censal para 6.°
insumo_calibracion_6 = insumo_calibracion_6 |>
  group_by(sector, NSE) |>
  mutate(
    rango_mat = if_else(!is.na(ira_mat), percent_rank(ira_mat), NA_real_),
    rango_pl  = if_else(!is.na(ira_pl),  percent_rank(ira_pl),  NA_real_)
  ) |>
  ungroup()

# Se seleccionan las variables auxiliares contextuales y de rendimiento relativo para el donante de 6.°
datos_imputar_6 = insumo_calibracion_6 |>
  select(
    id_estudiante, ira_mat, ira_pl,
    rango_mat, rango_pl,
    sector, NSE, ambito, region, jornada_completa
  )

# Se define la matriz de predictores excluyendo el identificador
pred_mat_6 = make.predictorMatrix(datos_imputar_6)
pred_mat_6[, "id_estudiante"] = 0

# Se ejecuta la imputación condicional por donante (PMM)
set.seed(123)
imp_obj_6 = mice(
  data = datos_imputar_6,
  m = 1,
  maxit = 5,
  method = "pmm",
  predictorMatrix = pred_mat_6,
  printFlag = FALSE
)

# Se extraen los valores completados
datos_completos_6 = complete(imp_obj_6)

# Se incorporan las notas imputadas a la base de calibración de 6.°
insumo_calibracion_6 = insumo_calibracion_6 |>
  mutate(
    ira_mat_imp = datos_completos_6$ira_mat,
    ira_pl_imp  = datos_completos_6$ira_pl
  )
```

```{r}
#| label: preparacion_calibracion_6

# 1. Matrícula poblacional por celda del marco para 6.º
marco_celdas_6 = marco_muestra |>
  group_by(sector, NSE) |>
  summarise(N_celda = sum(matricula_6, na.rm = TRUE), .groups = "drop")

# 2. Metas de control para 6.º
control_celdas_6 = medias_cuasicenso_6 |>
  left_join(marco_celdas_6, by = c("sector", "NSE")) |>
  mutate(
    T_mat = media_mat_ref * N_celda,
    T_pl  = media_pl_ref  * N_celda
  )

# 3. Variables auxiliares (18 variables de celda + marginal de Zona)
for(s in c("Estatal", "Privado")) {
  for(n in c("Bajo", "Medio", "Alto")) {
    var_celda = paste0("celda_", s, "_", n)
    var_mat   = paste0("mat_", s, "_", n)
    var_pl    = paste0("pl_", s, "_", n)
    
    insumo_calibracion_6 = insumo_calibracion_6 |>
      mutate(
        !!var_celda := as.numeric(sector == s & NSE == n),
        !!var_mat   := as.numeric(sector == s & NSE == n) * ira_mat_imp,
        !!var_pl    := as.numeric(sector == s & NSE == n) * ira_pl_imp
      )
  }
}

# 5. Diseño y fórmula
diseno_muestra_6 = insumo_calibracion_6 |>
  as_survey_design(ids = id_estudiante, weights = weight_no_respuesta, fpc = fpc)

formula_calib_6 = ~ -1 + 
  celda_Estatal_Bajo + celda_Estatal_Medio + celda_Estatal_Alto +
  celda_Privado_Bajo + celda_Privado_Medio + celda_Privado_Alto +
  mat_Estatal_Bajo + mat_Estatal_Medio + mat_Estatal_Alto +
  mat_Privado_Bajo + mat_Privado_Medio + mat_Privado_Alto +
  pl_Estatal_Bajo + pl_Estatal_Medio + pl_Estatal_Alto +
  pl_Privado_Bajo + pl_Privado_Medio + pl_Privado_Alto

vector_totales_6 = c(
  celda_Estatal_Bajo  = control_celdas_6$N_celda[control_celdas_6$sector=="Estatal" & control_celdas_6$NSE=="Bajo"],
  celda_Estatal_Medio = control_celdas_6$N_celda[control_celdas_6$sector=="Estatal" & control_celdas_6$NSE=="Medio"],
  celda_Estatal_Alto  = control_celdas_6$N_celda[control_celdas_6$sector=="Estatal" & control_celdas_6$NSE=="Alto"],
  celda_Privado_Bajo  = control_celdas_6$N_celda[control_celdas_6$sector=="Privado" & control_celdas_6$NSE=="Bajo"],
  celda_Privado_Medio = control_celdas_6$N_celda[control_celdas_6$sector=="Privado" & control_celdas_6$NSE=="Medio"],
  celda_Privado_Alto  = control_celdas_6$N_celda[control_celdas_6$sector=="Privado" & control_celdas_6$NSE=="Alto"],
  
  mat_Estatal_Bajo  = control_celdas_6$T_mat[control_celdas_6$sector=="Estatal" & control_celdas_6$NSE=="Bajo"],
  mat_Estatal_Medio = control_celdas_6$T_mat[control_celdas_6$sector=="Estatal" & control_celdas_6$NSE=="Medio"],
  mat_Estatal_Alto  = control_celdas_6$T_mat[control_celdas_6$sector=="Estatal" & control_celdas_6$NSE=="Alto"],
  mat_Privado_Bajo  = control_celdas_6$T_mat[control_celdas_6$sector=="Privado" & control_celdas_6$NSE=="Bajo"],
  mat_Privado_Medio = control_celdas_6$T_mat[control_celdas_6$sector=="Privado" & control_celdas_6$NSE=="Medio"],
  mat_Privado_Alto  = control_celdas_6$T_mat[control_celdas_6$sector=="Privado" & control_celdas_6$NSE=="Alto"],
  
  pl_Estatal_Bajo  = control_celdas_6$T_pl[control_celdas_6$sector=="Estatal" & control_celdas_6$NSE=="Bajo"],
  pl_Estatal_Medio = control_celdas_6$T_pl[control_celdas_6$sector=="Estatal" & control_celdas_6$NSE=="Medio"],
  pl_Estatal_Alto  = control_celdas_6$T_pl[control_celdas_6$sector=="Estatal" & control_celdas_6$NSE=="Alto"],
  pl_Privado_Bajo  = control_celdas_6$T_pl[control_celdas_6$sector=="Privado" & control_celdas_6$NSE=="Bajo"],
  pl_Privado_Medio = control_celdas_6$T_pl[control_celdas_6$sector=="Privado" & control_celdas_6$NSE=="Medio"],
  pl_Privado_Alto  = control_celdas_6$T_pl[control_celdas_6$sector=="Privado" & control_celdas_6$NSE=="Alto"]
)

# 6. Calibración lineal 6.º
muestra_calibrada_6 = calibrate(
  design = diseno_muestra_6,
  formula = formula_calib_6,
  population = vector_totales_6,
  calfun = "linear"
)

insumo_calibracion_6$weight_calibrate = weights(muestra_calibrada_6)
```

### Contraste muestra calibrada vs. parámetros poblacionales censo PEB

```{r}
#| label: verificacion_tabla_final_6

res_calibrados_6 = muestra_calibrada_6 |>
  group_by(sector, NSE) |>
  summarise(
    media_mat_cal = survey_mean(ira_mat, na.rm = TRUE),
    media_pl_cal  = survey_mean(ira_pl, na.rm = TRUE),
    N_calibrado   = survey_total(),
    .groups = "drop"
  ) |>
  left_join(medias_cuasicenso_6, by = c("sector", "NSE")) |>
  left_join(marco_celdas_6, by = c("sector", "NSE")) |>
  mutate(
    dif_mat = media_mat_cal - media_mat_ref,
    dif_pl  = media_pl_cal - media_pl_ref,
    dif_N   = N_calibrado - N_celda
  )

res_calibrados_6 |>
  select(
    sector, NSE, 
    media_mat_cal, media_mat_ref, dif_mat,
    media_pl_cal, media_pl_ref, dif_pl,
    N_calibrado, N_celda
  ) |>
  gt() |>
  tab_header(
    title = "Contraste de Medias y Totales: Muestra Calibrada vs. Cuasicenso",
    subtitle = "Sexto Año (PEB 2025)"
  ) |>
  cols_label(
    sector = "Sector",
    NSE = "NSE",
    media_mat_cal = "Mat Calibrada",
    media_mat_ref = "Mat Meta",
    dif_mat = "Dif Mat",
    media_pl_cal = "PL Calibrada",
    media_pl_ref = "PL Meta",
    dif_pl = "Dif PL",
    N_calibrado = "N Calibrado",
    N_celda = "N Meta"
  ) |>
  fmt_number(columns = c(media_mat_cal, media_mat_ref, dif_mat, media_pl_cal, media_pl_ref, dif_pl), decimals = 2) |>
  fmt_number(columns = c(N_calibrado, N_celda), decimals = 0)
```

### Constraste muestra calibrada vs. parámetros oblacionales marco muestral

```{r}
#| label: tbl-comparacion_calib_poblacion_global_6

# 1. Medias poblacionales ponderadas globales exactas según el marco para 6.º (Sector x NSE)
media_global_pob_mat_6 = sum(control_celdas_6$T_mat) / sum(control_celdas_6$N_celda)
media_global_pob_pl_6  = sum(control_celdas_6$T_pl)  / sum(control_celdas_6$N_celda)

# Diseño para la población objetivo completa de 6.º (marco muestral)
poblacion_design_6 = marco_muestra |>
  mutate(
    region = as.factor(Region),
    zona = as.factor(zona),
    sector = as.factor(sector),
    ambito = as.factor(ambito),
    jornada_completa = as.factor(jornada_completa),
    NSE = as.factor(NSE),
    auh_pct = auh_pct / 100,
    ira_mat = media_global_pob_mat_6,
    ira_pl  = media_global_pob_pl_6
  ) |>
  as_survey_design(ids = 1, weights = matricula_6)

# 2. Resumen para la muestra calibrada de 6.º
tbl_mue_cal_6 = muestra_calibrada_6 |>
  tbl_svysummary(
    include = c(sector, NSE, zona, region, ambito, jornada_completa, auh_pct, ira_mat, ira_pl),
    type = list(
      ira_mat ~ "continuous",
      ira_pl ~ "continuous",
      auh_pct ~ "continuous"
    ),
    digits = list(
      all_continuous() ~ c(2, 2),
      all_categorical() ~ c(1, 0)
    ),
    statistic = list(
      all_continuous() ~ "{mean} ({mean.std.error})",
      all_categorical() ~ "{p}% (n={n_unweighted})"
    ),
    label = list(
      sector ~ "Sector",
      NSE ~ "Nivel Socioeconómico (NSE)",
      zona ~ "Zona (Conurbano vs. Interior)",
      region ~ "Región Educativa",
      ambito ~ "Ámbito",
      jornada_completa ~ "Jornada Completa",
      auh_pct ~ "% Alumnos con AUH",
      ira_mat ~ "Media IRA Matemática",
      ira_pl ~ "Media IRA Lengua (PL)"
    )
  )

# 3. Resumen para la población del marco muestral de 6.º
tbl_pob_6 = poblacion_design_6 |>
  tbl_svysummary(
    include = c(sector, NSE, zona, region, ambito, jornada_completa, auh_pct, ira_mat, ira_pl),
    type = list(
      ira_mat ~ "continuous",
      ira_pl ~ "continuous",
      auh_pct ~ "continuous"
    ),
    digits = list(
      all_continuous() ~ c(2, 2),
      all_categorical() ~ c(1, 0)
    ),
    statistic = list(
      all_continuous() ~ "{mean}",
      all_categorical() ~ "{p}%"
    ),
    label = list(
      sector ~ "Sector",
      NSE ~ "Nivel Socioeconómico (NSE)",
      zona ~ "Zona (Conurbano vs. Interior)",
      region ~ "Región Educativa",
      ambito ~ "Ámbito",
      jornada_completa ~ "Jornada Completa",
      auh_pct ~ "% Alumnos con AUH",
      ira_mat ~ "Media IRA Matemática (Poblacional)",
      ira_pl ~ "Media IRA Lengua (Poblacional)"
    )
  )

# 4. Fusión de ambas tablas comparativas para 6.º año
tbl_comparacion_global_6 = tbl_merge(
  tbls = list(tbl_mue_cal_6, tbl_pob_6),
  tab_spanner = c("**Muestra Calibrada (6.º Año)**", "**Población Objetivo (Marco)**")
)

tbl_comparacion_global_6
```

------------------------------------------------------------------------

### Diagnóstico Comparado de Ponderadores (3.er vs. 6.º Año)

```{r}
#| label: diagnostico_pesos_ambos

diag_ambos = bind_rows(
  insumo_calibracion_3 |>
    summarise(
      Anio = "3.er Año",
      n_estudiantes = n(),
      peso_min = min(weight_calibrate, na.rm = TRUE),
      peso_mediana = median(weight_calibrate, na.rm = TRUE),
      peso_medio = mean(weight_calibrate, na.rm = TRUE),
      peso_max = max(weight_calibrate, na.rm = TRUE),
      pesos_negativos = sum(weight_calibrate < 0, na.rm = TRUE),
      pesos_menores_1 = sum(weight_calibrate < 1, na.rm = TRUE),
      suma_pesos_cal = sum(weight_calibrate, na.rm = TRUE),
      target_poblacion = n_poblacion_objetivo_3$matricula_3
    ),
  insumo_calibracion_6 |>
    summarise(
      Anio = "6.º Año",
      n_estudiantes = n(),
      peso_min = min(weight_calibrate, na.rm = TRUE),
      peso_mediana = median(weight_calibrate, na.rm = TRUE),
      peso_medio = mean(weight_calibrate, na.rm = TRUE),
      peso_max = max(weight_calibrate, na.rm = TRUE),
      pesos_negativos = sum(weight_calibrate < 0, na.rm = TRUE),
      pesos_menores_1 = sum(weight_calibrate < 1, na.rm = TRUE),
      suma_pesos_cal = sum(weight_calibrate, na.rm = TRUE),
      target_poblacion = n_poblacion_objetivo_6$matricula_6
    )
)

diag_ambos |>
  gt() |>
  tab_header(
    title = "Diagnóstico Comparado de Ponderadores Calibrados",
    subtitle = "Muestras de 3.er y 6.º Año PEB 2025"
  ) |>
  cols_label(
    Anio = "Año",
    n_estudiantes = "n Muestral",
    peso_min = "Mínimo",
    peso_mediana = "Mediana",
    peso_medio = "Media",
    peso_max = "Máximo",
    pesos_negativos = "Casos < 0",
    pesos_menores_1 = "Casos < 1",
    suma_pesos_cal = "Suma w_cal",
    target_poblacion = "N Target Población"
  ) |>
  fmt_number(columns = starts_with("peso_"), decimals = 2) |>
  fmt_number(columns = c(suma_pesos_cal, target_poblacion), decimals = 0)
```

------------------------------------------------------------------------

## Exportación de Bases de Estudiantes con Ponderadores

En este bloque se exportan/graban las bases finales de estudiantes (tanto en formato `.csv` como en `.rds`) conservando toda la trazabilidad de las etapas de muestreo:

\- `pi_1`: Probabilidad de inclusión del establecimiento (primera etapa - cubo).

\- `pi_2`: Probabilidad condicional de selección de la sección (segunda etapa).

\- `pi_3`: Probabilidad condicional del estudiante dentro de la sección (tercera etapa). - `pi_total_estudiante`: Probabilidad conjunta de inclusión ($pi_1 \times pi_2 \times pi_3$).

\- `weight_design`: Ponderador base / de diseño inicial ($1 / pi_{total}$).

\- `prob_respuesta` e `inv_no_respuesta`: Ajuste por propensión a la respuesta.

\- `weight_no_respuesta`: Ponderador ajustado por no respuesta ($weight\_design \times inv\_no\_respuesta$).

\- `weight_calibrate`: Ponderador final de calibración.

```{r}
#| label: exportacion_bases_calibradas

# 1. Aseguro el directorio de salida
dir.create(here("Outputs"), showWarnings = FALSE, recursive = TRUE)

# 2. Exporto la muestra de 3.er año
write_csv(
  x = insumo_calibracion_3,
  file = here("Outputs", "muestra_estudiantes_3_calibrada.csv")
)
write_rds(
  x = insumo_calibracion_3,
  file = here("Outputs", "muestra_estudiantes_3_calibrada.rds")
)

# 3. Exporto la muestra de 6.º año
write_csv(
  x = insumo_calibracion_6,
  file = here("Outputs", "muestra_estudiantes_6_calibrada.csv")
)
write_rds(
  x = insumo_calibracion_6,
  file = here("Outputs", "muestra_estudiantes_6_calibrada.rds")
)

# 4. Mensaje informativo de confirmación
cat("Bases exportadas con éxito en la carpeta Outputs/:\n",
    "- muestra_estudiantes_3_calibrada.csv / .rds (n =", nrow(insumo_calibracion_3), ")\n",
    "- muestra_estudiantes_6_calibrada.csv / .rds (n =", nrow(insumo_calibracion_6), ")\n")
```