---
title: "Untitled"
format: html
---

## Análisis ex-post. Ponderadores bases, ajuste por no respuesta y calibración

En la sección @sec-calibracion se comentaron algunas cuestiones generales sobre la calibración en sentido amplio. La principal diferencia de lo allá realizado con lo que se realizará a continuación es la siguiente: En aquella sección, la calibración se hacía sobre diferentes muestras de establecimientos y se comparaba la diferencias en los valores entre una muestra realizada por azar simple y otra vía balanceo bien distribuido. Sin embargo, otros puntos usuales del proceso de calibración no estaban presente. Quizá el más notorio sea el de la falta de corrección de la no respuesta porque en ambas muestras utilizadas todos los establecimientos "respondian" la muestra. En esta ocasión, dado que se trata de una muestra final de estudiantes (con una primera etapa de selección de establecimientos, una segunda etapa de selección de secciones y, finalmente, una tercera etapa de selección de estudiantes), efectivamente vamos a tener casos sin respuesta, por lo que, aparte de los ponderadores usuales (a veces demonimados *base weight* o *design weights*), también habrá que analizar/corregir el factor de no respuesta.

Un punto importante en este proceso de calibración es que en esta investigación en particular no tenemos que dudar de la calidad del marco muestral. Esto rara vez sucede en muchos tipos de investigaciones que ejecutan muestras, aunque es algo más usual en diseños muestrales realizados dentro de grandes organizaciones [@valliant2018a, cap. 1; @valliant2018, pág. 322]. El presente marco muestral no parece tener problemas de sub-cobertura (*undervoverage*) o sobre-cobertura (*overcoverage*). En el primer caso, existirían estudiantes o establecimientos en la población objetivo que no están presente en el marco muestral. Se afirma que en esa situación el marco muestral omite **casos elegibles** de la población objetivo. En el segundo caso, existirían estudiantes o establecimientos en el marco muestral que no están presentes en la población objetivo. A estos se lo denomina **casos inelegibles** [@valliant2018, pág. 321]. En otras palabras, en esta calibración no se realizarán ajustes por defectos en el marco muestral, lo que en el léxico muestral se suele denominar ajustes por "elegilibilidad desconocida" (*unknown eligibility*) [@valliant2018a, pág. 58-59]. Esto quiere decir que todos los casos de la muestra pertenecen a la población objetivo y, por lo tanto, poseen la condición de ser "elegibles".

Estrictamente, como ahora veremos, el proceso de calibración de las muestras PEB 2025, se trata de dos procesos de calibración. Uno para la muestra de estudiantes de tercer año y otra para la muestra de estudiantes de sexto año. Precisamente, hasta la primera etapa, esto es, la selección de las unidades primarias (UPS), la muestra es idéntica para ambas muestras. Las diferencias comienzan a aparecer en las etapas subsiguientes en donde hay que seleccionar secciones dentro del establecimiento y estudiantes dentro de las secciones seleccionadas. Por esta razón, en primer lugar haremos con algún detalle la calibración del tercer año y luego, *mutatis mutandis*, se hará el mismo proceso (pero de manera menos detallada) para sexto año. En ambos casos (3.º y 6.º), los pasos a seguir serán los siguientes:

- Cálculo de los *weight_design* o ponderadores de diseño.

- Corrección por no respuesta.

- Calibración con fuentes auxiliares.

### Tercer Año

#### Ponderadores Base

El primer paso es reconstruir los *weight_design*, esto es, los ponderadores básicos que salen del propio diseño de la muestra. Estos informan, finalmente, sobre la inversa de la probabilidad de inclusión de cada caso (en este caso de estudiantes) efectivamente seleccionado en la muestra. Decimos finalmente por qué al tratarse de una muestra polietápica, los *weight_design* son la inversa de la probabilidad de inclusión del estudiante $k$, de la sección $j$, del establecimiento $i$.

La probabilidad de inclusión de cada estudiante (efectivamente observado en la tercera etapa y no solo seleccionado) puede representarse como:

$$pi_{ijk} = pi_{i} \times pi_{j|i} \times pi_{k|ij}$$ {#eq-pi_estudiante_peb_25}

donde:

$pi_{i}$ es la probabilidad de inclusión en la primera etapa (establecimiento),

$pi_{j|i}$ es la probabilidad condicional de inclusión en la segunda etapa (sección) dado que el establecimiento $i$ fue seleccionado, y

$pi_{k|ij}$ es la probabilidad condicional de inclusión en la tercera etapa (estudiante) dado que la sección $j$ del establecimiento $i$ fue seleccionada.

Luego, el ponderador de diseño o base inicial ($w_{ijk}$) es, por definición, el inverso multiplicativo de dicha probabilidad conjunta:

$$w\_{ijk} = \frac{1}{pi_{ijk}}$$ {#eq-base_weight_peb_2025}

En términos prácticos, esto implica que para calcular los *weight_design (*$w_{ijk}$) primero debemos obtener la probabilidad de inclusión de cada estudiante para recién luego calcular su inversa. Por otro lado, la construcción de los *weight_design* implica un trabajo sinérgico entre información que proviene del diseño de la muestra (*ex-ante*) y la información efectivamente conseguida en campo (*ex-post*).

##### Primera Etapa

Se recuerda que la probabilidad de inclusión en la primera etapa, esto es, que el establecimiento $i$ sea seleccionado, devenía de diversos factores como:

- Su inclusion en la muestra de 2024 (para favorecer el seguimiento tipo panel)

- El tamaño del establecimiento (muestra tipo *PPS*)

- El tipo de jornada (Para registrar establecimientos con Jornada Completa)

Estas probabilidades de inclusión fueron las que se incluyeron, en su momento, como insumo en el método del cubo. En nuestro marco muestral de establecimietos se denominó con el nombre "pi_corregido". Modificando @eq-pi_estudiante_peb_25 bajo esta premisa, la estructura del cálculo de la probabilidad conjunta para el estudiante $k$, de la sección $j$, en el establecimiento $i$ se puede traducir como:

$$pi_{ijk} = pi_{i}^{\text{cubo}} \times pi_{j|i} \times pi_{k|ij}$$

Donde $\pi_{i}^{\text{cubo}}$ es, precisamente, el valor numérico que se le asignó a ese establecimiento específico en el vector de entrada del método del cubo.

```{r}
#| label: librerias_calibracion_peb_2025

library(here)
library(readxl)
library(haven)
library(janitor)
library(tidyverse)
library(gt)
library(sf)
library(tmap)
library(sampling)
library(gtsummary)
library(infer)
library(patchwork)
library(srvyr)
library(survey)
library(cardx)
library(downloadthis)
library(polars)
library(haven)
library(plotly)
library(scales)

i_am("calibracion_peb_2025.qmd")

theme_gtsummary_language(
language = "es",
decimal.mark = ",",
big.mark = ".")



```

```{r}
#| label: muestra_estudiantes_3
#| echo: true
#| code-fold: true
#Voy a buscar los insumos de la muestra de estudiantes
#Como la muestra vino en .sav (SPSS) uso la libreria haven
muestra_estudiantes_3 = read_sav(here("Inputs", "PEB_2025", "PEB_Primaria_3er año_Carga por estudiante_2025_con variables de contexto.sav")) |>
rename(clave = CLAVE) |>
rename(prioridad_seccion = IM2) |>
rename(turno = IM1) |>
rename(ira_mat = Puntaje_Mate) |>
rename(ira_pl = Puntaje_PL) |>
#rename(sector = sector_superv) |>
#rename(ambito = Ambito) |>
mutate(anio = 3,
       prioridad_seccion = as_factor(prioridad_seccion),
       sector_superv = if_else(sector_superv == "GP", "Privado", "Estatal"))
# Creo NSC como etiqueta de Tercil_AUH porque sino es contraintuitivo.
# De todos modos...ese tercil parece calculado en función del marco muestral (tercil del establecimiento en la nomina de establecimientos) y no de la propia muestra. En efecto, las cantidades de cada tercil no forman terciles y muestran que en la muestra hubo una sobrerepresentación de los establecimientos de nivel "Alto")
levels_NSE = c("Bajo", "Medio", "Alto")
muestra_estudiantes_3 = muestra_estudiantes_3 |>
mutate(NSE = case_when(
tercil_AUH == 1 ~ "Alto",
tercil_AUH == 2 ~ "Medio",
tercil_AUH == 3 ~ "Bajo")
       ) |>
mutate(NSE = fct_relevel(NSE, levels_NSE))
```

```{r}
#| label: calib_3_pi_1
#| echo: true
#| code-fold: true
marco_muestra = read_rds(here("Outputs", "marco_muestra_rds"))

prob_seleccion_primera_etapa = marco_muestra |>
select(clave, pi_corregido)

insumo_calibracion_3 = muestra_estudiantes_3 |>
  # Vinculamos la probabilidad preestablecida del cubo por establecimiento y la denominamos pi_1 para indicar que es la probabilidad de inclusión de la primera etapa
  left_join(prob_seleccion_primera_etapa, by = "clave") |>
rename(pi_1 = pi_corregido)

```

##### Segunda Etapa

Ahora pasaremos a construir/calcular las probabilidades de inclusión de la segunda etapa en donde se seleccionaron secciones. La probabilidad de inclusión es, aproximadamente, una probabilidad en función del tamaño de las secciones.

```{r}
#| label: calib_3_pi_2
#| echo: true
#| code-fold: true
#Finalmente, la probabilida de selección de cada sección estaba en el objeto "resultado_segunda_etapa"

resultado_segunda_etapa = read_rds(here("Outputs", "resultado_segunda_etapa.rds"))
prob_seleccion_segunda_etapa = resultado_segunda_etapa |>
rename(prioridad_seccion = rol) |>
rename(size_seccion = total) |>
mutate(prioridad_seccion = case_when(
       prioridad_seccion == "Suplente/Complementaria" ~ "Suplente",
      .default = prioridad_seccion
    ),
    azar_desempate = runif(n())) |>
  group_by(clave, anio) |>
  # 2. Calculamos de forma segura la máxima probabilidad de las Reservas por grupo
  mutate(
    max_prob_reserva = if (any(prioridad_seccion == "Reserva")) {
      max(prob_seleccion[prioridad_seccion == "Reserva"], na.rm = TRUE)
    } else {NA_real_}) |>
  # 3. Aplicamos el criterio de selección
filter(
    # Conservamos siempre todos los "Principal" y "Suplente"
    prioridad_seccion %in% c("Principal", "Suplente") |
    # Para las "Reserva", ordenamos los empates y nos quedamos con el primero
    (prioridad_seccion == "Reserva" & prob_seleccion == max_prob_reserva)) |>
     # Este paso lógico asegura conservar solo el registro con el mayor valor de azar entre los empatados
    arrange(prioridad_seccion, 
    desc(prob_seleccion), 
    desc(azar_desempate), .by_group = TRUE) |>
  # 4. Nos quedamos con máximo una fila por cada tipo de prioridad dentro del establecimiento y año
  distinct(clave, anio, prioridad_seccion, .keep_all = TRUE) |>
  ungroup() |>
select(idseccion, clave, anio, prioridad_seccion, prob_seleccion, size_seccion) 

# Como hay establecimientos que tienen más de una opción de "reserva" (aunque siempre 1 de Principal y 1 de Suplente) me quedo solo con la seccion con mas probabilidad de cada establecimiento.

insumo_calibracion_3 = insumo_calibracion_3 |>
# Existe un establecimiento que incluyo una sección que no estaba en la base de secciones. Le imputo la misma pi_2 que la de la seccion presente. Hago lo mismo con el idseccion
mutate(prioridad_seccion = if_else(clave == "0104PP0002", "Principal", prioridad_seccion)) |>
 left_join(prob_seleccion_segunda_etapa, by = join_by(clave, anio, prioridad_seccion)) |>
rename(pi_2 = prob_seleccion)
```

##### Tercera Etapa

La tercera etapa constaba, en principio, de una cantidad fija de estudiantes (10) por sección. Si se encontraban secciones con menos de 10 estudiantes se debía seguir con otra sección hasta llegar a la cantidad de 10 estudiantes por establecimiento. Esta etapa es la que, de manera algo previsible, se puede esperar mayores desviaciones entre lo esperado y lo encontrado. Sin embargo, parece útil realizar un ponderador en función de lo esperado para luego en otro paso, se corrige por otro ponderador de no respuesta.

```{r}
#| label: calib_3_pi_3
#| echo: true
#| code-fold: true
insumo_calibracion_3 = insumo_calibracion_3 |>
add_count(clave, anio, idseccion, name = "pik_estudiantes_seccion") |>
mutate(pi_3_diseno = pik_estudiantes_seccion / size_seccion,
       pi_3 = pmin(pi_3_diseno, 1))
```

Cálculo del weight_design con la probabilidad inversa

```{r}
#| label: calib_3_weight_design
#| echo: true
#| code-fold: true
insumo_calibracion_3 = insumo_calibracion_3 |>
  mutate(
    # PROBABILIDAD DE INCLUSIÓN TOTAL (Producto de todas las etapas)
    pi_total_estudiante = pi_1 * pi_2 * pi_3,
    # PESO BASE INICIAL (Recién aquí aplicamos la inversa para la calibración)
    weight_design = 1 / pi_total_estudiante
  )
```

Finalmente, antes de pasar a la construcción de los ponderadores por no respuesta vamos a hacer algunos análisis breves sobre la distribución de los *weight_design*. Pesos extremadamente altos pueden inflar de forma desmedida la varianza de los estimadores [@kish1987, pág. 231-238]. Por otro lado, no debería haber pesos con NA, valores infinitos o negativos. Esto se observa en la @tbl-calib_3_weight_design_test_1.

```{r}
#| label: tbl-calib_3_weight_design_test_1
#| tbl-cap: Chequeos de los ponderadores de diseño
#| echo: true
#| code-fold: true
tbl_weight_design_test_1 = insumo_calibracion_3 |> 
  summarise(
    casos_totales = n(),
    casos_na      = sum(is.na(weight_design)),
    casos_inf     = sum(is.infinite(weight_design)),
    casos_neg     = sum(weight_design < 1, na.rm = TRUE),
    peso_minimo   = min(weight_design, na.rm = TRUE),
    peso_maximo   = max(weight_design, na.rm = TRUE),
    suma_pesos    = sum(weight_design, na.rm = TRUE)
  ) |>
gt()

tbl_weight_design_test_1
```

En la última columna de @tbl-calib_3_weight_design_test_1 puede observarse otra dimensión importante de los *weight_design* que es que tan bien se arriman a los totales conocidos del marco muestral.

```{r}
tb_secciones_2025 = read_xlsx(here("Inputs", "SeccionesdetalladasRA2025.xlsx")) |>
clean_names() |>
mutate(total = as.double(total)) 

n_poblacion_3 = tb_secciones_2025 |>
  filter(anio == 3) |>
  filter(descripcionofertaeducativa == "Primaria (1° Y 2° ciclo)") |>
  summarise(n_estudiantes_3 = sum(total),
            n_secciones_3   = n_distinct(idseccion, na.rm = TRUE),
            n_establecimientos_3    = n_distinct(clave, na.rm = TRUE))
```

```{r}
#| label: n_poblacion_objetivo_3
#| echo: true
#| code-fold: true
# Hay más de una manera de hacerla. Por un lado está la base de secciones. Esto tiene el beneficio, a pesar de tener algunas secciones sin valor, de poder discriminar el peso de los 3 entre toda la matrícula primaria. Esa proporción es la que se puede utilizar tomando como un mejor indicador de toda la masa de estudiante el dato que sale de la base de establecimientos (marco_muestra)
n_poblacion_3_base_secciones = tb_secciones_2025 |>
filter(anio == 3) |>
filter(descripcionofertaeducativa == "Primaria (1° Y 2° ciclo)") |>
summarise(matricula = sum(total))

n_poblacion_primaria_base_secciones = tb_secciones_2025 |>
filter(descripcionofertaeducativa == "Primaria (1° Y 2° ciclo)") |>
summarise(matricula = sum(total))

ratio_primaria_terceros = n_poblacion_primaria_base_secciones$matricula / 
                          n_poblacion_3_base_secciones$matricula

# Esto estima la matricula_3 de cada establecimiento
marco_muestra = marco_muestra |>
mutate(matricula_3 = matricula_inicial_2025 / ratio_primaria_terceros)

n_poblacion_objetivo_3 = marco_muestra |>
summarise(matricula_3 = sum(matricula_inicial_2025)/ratio_primaria_terceros)
```

En este caso, partiendo de una población objetivo de 273.300 `{r} n_poblacion_3$n_poblacion_3` estudiantes (ver también @tbl-poblacion_estudiantes_vs_muestra_estudiantes) se obtienen unos 164.704 lo que implica un 60%. Esto puede saber a poco o sugerir algún error en la construcción de los ponderadores base. Sin embargo, para saber esto todavía falta aproximarse a la dimensión de la no respuesta.

En cambio, en la @tbl-calib_3_weight_design_test_2, se indaga acerca de las medias de cada etapa de los ponderadores de diseño y su efecto o peso en la expansión final de los mismos.

```{r}
#| label: tbl-calib_3_weight_design_test_2
#| tbl-cap: Chequeos descomposición weight_design
tbl_weight_3_design_test_2 = insumo_calibracion_3 |> 
  summarise(
    n_muestra = n(),
    # Evaluamos las probabilidades medias de cada etapa   
    media_pi_1 = mean(pi_1, na.rm = TRUE),
    media_pi_2 = mean(pi_2, na.rm = TRUE),
    media_pi_3 = mean(pi_3, na.rm = TRUE),
    
    # Evaluamos los pesos medios que aporta cada etapa
    peso_medio_etapa1 = mean(1 / pi_1, na.rm = TRUE),
    peso_medio_etapa2 = mean(1 / pi_2, na.rm = TRUE),
    peso_medio_etapa3 = mean(1 / pi_3, na.rm = TRUE)
  ) |>
gt()

tbl_weight_3_design_test_2
```

Finalmente, antes de pasar a la no respuesta, en la @tbl-calib_3_weight_design_test_3 y en la @tbl-calib_3_weight_design_test_4, veremos algunos valores acerca de la distribución del ponderador de diseño.

```{r}
#| label: tbl-calib_3_weight_design_test_3
#| tbl-cap: Distribución de weight_design
tbl_calib_3_weight_design_test_3 = insumo_calibracion_3 |> 
  select(weight_design) |> 
  tbl_summary(
    label = list(weight_design ~ "Factor de Expansión (weight_design)"),
    statistic = list(all_continuous() ~ "{mean} ({sd}) | Mediana: {median} [Min: {min}, Max: {max}]"),
    digits = list(all_continuous() ~ c(2, 2, 2, 2, 2))
  ) |> 
  bold_labels()

tbl_calib_3_weight_design_test_3
```

```{r}
#| label: tbl-calib_3_weight_design_test_4
#| tbl-cap: Media del weight_design según diferentes percentiles
tbl_calib_3_weight_design_test_4 = quantile(insumo_calibracion_3$weight_design, 
         probs = c(0, 0.05, 0.25, 0.50, 0.75, 0.90, 0.95, 0.99, 1), 
         na.rm = TRUE) |>
enframe(name = "Percentil", 
        value = "Valor") |> 
  gt() |> 
  fmt_number(columns = Valor, decimals = 2)

tbl_calib_3_weight_design_test_4
```

```{r}
#| label: tbl-calib_3_weight_design_test_5
#| tbl-cap: Media del weight_design según diferentes percentiles

tbl_calib_3_weight_design_test_4 = insumo_calibracion_3 |> 
  ggplot(aes(x = weight_design)) +
  geom_density(
    fill = "#2B4C7E", 
    color = "#1A2E4C", 
    alpha = 0.4, 
    linewidth = 0.7
  ) +
  scale_x_continuous(breaks = breaks_width(width = 100, offset = 0),
     labels = label_comma()) +
  scale_y_continuous(labels = label_scientific()) +
  theme_minimal(base_size = 11) +
  theme(
    panel.grid.minor = element_blank(),
    plot.title = element_text(face = "bold", size = 12),
    plot.subtitle = element_text(color = "grey30", size = 10)
  ) +
  labs(
    title = "Distribución de densidad de los ponderadores base",
    subtitle = "Variable: weight_design",
    x = "Ponderador de diseño",
    y = "Densidad de probabilidad"
  ) 

ggplotly(tbl_calib_3_weight_design_test_4)
```

### No respuesta

Una vez calculados los *weight_design* comenzamos el proceso de correción por no respuesta. La falta de este proceso suele afectar más al sesgo (*bias*) que a la varianza del estimador [@valliant2018, pág. 322].

Uno de los puntos por los que se puede comenzar a analizar esto es en función de lo esperado/encontrado. Como en nuestro caso contamos con:

- Un marco muestral de establecimientos que sobre el cual se realizó una muestra de los mismos y

- Un tope de 10 estudiantes por establecimientos

Por una cuestión de practicidad vamos a enfocarnos en la corrección de la no respuesta a nivel del establecimiento y no tanto a nivel de la sección como del estudiante. Por un lado, vamos a considerar a lo "esperado" en función de lo anterior. Quizá lo más importante de justificar en este paso es porque no esperar alguna cantidad específica de secciones.

La construcción la haremos construyendo un índice de **Propensión de Respuesta** por establecimiento**.** Este tiene el beneficio de poder incorporar variables numéricas (p.e. tamaño de la matrícula o porcenatje de AUH) y no solo la construcción de clases discretas mediante variables categóricas [@valliant2018a, cap. 3.2]. Tiene también algunas limitaciones que veremos de mejorar para futuras ediciones [@valliant2018a, cap. 3.3].

Por otro lado, si se mantiene la estrategia de trabajar con variables categóricas, la construcción de excesivos grupos de control de no respuesta puede hacer poco robustas las correciones porque los grupos construidos o bien poseen pocos casos en la muestra (*ex-ante*) o, de manera derivada, pueden directamente no encontrarse casos con respuestas en la muestra *ex-post*. En este último caso, los ponderadores por no respuesta podrían dar infinito lo que, previsiblemente, no es algo deseable desde un punto de vista metodológico.

Antes de pasar al calcular este último paso, vamos a explorar la distribución de secciones por establecimientos y de estudiantes por establecimientos. Esto puede ayudar a dar una idea de como se aplicó la muestra en campo y de la distancia con respecto a lo diseñado.

```{r}
#| label: no_respuesta
df_no_respuesta_3 = marco_muestra |>
filter(muestra_2025 == 1) |>
mutate(respuesta_muestra = clave %in% insumo_calibracion_3$clave,
# Para no crear "grupos" de no respuesta con muy pocos casos (o con ninguno en la muestra) vamos a "agrupar" los tamaños de la matricula y los porcentajes de auh
decil_size = ntile(matricula_inicial_2025, 3),
decil_auh = ntile(auh_pct, 3))

factores = df_no_respuesta_3 |>
  group_by(decil_size, decil_auh, jornada_completa, ambito, Region, sector) |>
  summarise(
    N_total = n(),
    N_respuesta = sum(respuesta_muestra),
    .groups = "drop"
  ) |>
  mutate(no_respuesta_factor = N_total / N_respuesta)
```

Empezamos con la @tbl-no_respuesta_3_1 en donde se visualizan algunos valores resumen tanto para los establecimientos que "respondieron" como para los que no lo hicieron.

```{r}
#| label: tbl-no_respuesta_3_1
#| tbl-cap: Distribución de la no respuesta según características de los establecimientos
# Preparar el dataframe de la muestra seleccionada
analisis_no_respuesta_3 = marco_muestra |>
  filter(muestra_2025 == 1) |>
  mutate(
    # Convertimos a factor con etiquetas claras para la presentación
    Estado_Respuesta = factor(
      clave %in% insumo_calibracion_3$clave,
      levels = c(TRUE, FALSE),
      labels = c("Respondiente", "No Respondiente")
    )
  )

# Generar la tabla descriptiva comparativa
tbl_tabla_comparativa_3 = analisis_no_respuesta_3 |>
  select(Estado_Respuesta, matricula_inicial_2025, auh_pct, Region, sector, jornada_completa, ambito) |>
  tbl_summary(
    by = Estado_Respuesta,
    label = list(
      auh_pct ~ "% Alumnos con AUH"
    ),
    statistic = list(
      all_continuous() ~ "{mean} ({sd}) [Mediana: {median}]",
      all_categorical() ~ "{n} ({p}%)"
    )
  ) |>
# add_p() |> # Agrega p-values para evaluar significancia (t-test, Wilcoxon, Chi-cuadrado)
add_overall(last = TRUE) |>
  bold_labels()

# Visualizar la tabla
tbl_tabla_comparativa_3
```

En la @fig-no_respuesta_3_size se analiza distribución del tamaño de la matrícula del establecimiento en función de si fue un establecimiente respondiente o no.

```{r}
#| label: fig-no_respuesta_3_size
#| fig-cap: Distribución de la no respuesta según tamaño de la matrícula

# Gráfico para la variable Tamaño de establecimiento
fig_no_respuesta_size_3 = analisis_no_respuesta_3 |>
ggplot(aes(x = matricula_inicial_2025, fill = Estado_Respuesta)) +
  geom_density(alpha = 0.5) +
  scale_fill_manual(values = c("#2b8cbe", "#de2d26")) + # Azul y Rojo sobrios
  labs(
    x = "Matrícula (Cantidad de Alumnos)",
    y = "Densidad",
    fill = "Estado"
  ) +
  theme_minimal(base_size = 12) +
  theme(legend.position = "bottom")
fig_no_respuesta_size_3_i = ggplotly(fig_no_respuesta_size_3)
fig_no_respuesta_size_3_i
```

En la @fig-no_respuesta_3_auh, se realiza la misma operación pero ahora en función del porcentaje de AUH del establecimiento. Este punto es importante porque sugiere que la muestra subrepresenta a los establecimietnos/estudiantes con más AUH (NSE = "Bajo") y que sobrerrepresentan a los de pcoo AUH (NSE = "Alto").

```{r}
#| label: fig-no_respuesta_3_auh
#| fig-cap: Distribución de la no respuesta según porcentaje de AUH

# Gráfico para la variable Tamaño de establecimiento
fig_no_respuesta_auh_3 = analisis_no_respuesta_3 |>
ggplot(aes(x = auh_pct, fill = Estado_Respuesta)) +
  geom_density(alpha = 0.5) +
  scale_fill_manual(values = c("#2b8cbe", "#de2d26")) + # Azul y Rojo sobrios
  labs(
    x = "% AUH",
    y = "Densidad",
    fill = "Estado"
  ) +
  theme_minimal(base_size = 12) +
  theme(legend.position = "bottom")
fig_no_respuesta_auh_3_i = ggplotly(fig_no_respuesta_auh_3)
fig_no_respuesta_auh_3_i
```

A modo de resumen, se recuerda que, en primer lugar, los establecimientos seleccionados en el diseño fueron 673 y los que efectivamente se utilizaron en campo fueron 386 algo más que un 57%. Esto, previsiblemente, impacta en los estimadores en forma de sesgo (*bias*) porque la ausencia de establecimiento rara vez es azarosa. Por otro lado, la muestra esperaba alrededor de 6730 estudiantes (10 estudiantes por cada uno de los 673 establecimientos) y finalmente se contactaron (sin todavía indagar sobre su calidad) unos 5320 casos. Esto implica un 79% de la muestra original. Esto ya anticipa que, si bien se fue a menos establecimientos de los diseñados, a pesar de cierta dispersión, en promedio se fue a más de 10 estudiantes por establecimiento.

En cuanto a las secciones, en la @tbl-hist_secciones_establecimientos_3, se observa a cuantas secciones por establecimiento efectivamente se seleccionaron.

```{r}
#| label: tbl-hist_secciones_establecimientos_3
#| tbl-cap: Distribución de seccciones seleccionadas por establecimiento
muestra_2025 = read_rds(here("Outputs", "muestra_2025.rds"))

n_establecimientos_diseno = muestra_2025 |>
summarise(n_establecimientos_diseno= n_distinct(clave))

df_exploracion_campo_3 = insumo_calibracion_3 |>
group_by(clave) |>
summarise(n_secciones_campo = n_distinct(prioridad_seccion),
          n_estudiantes_campo = n()) |>
mutate(
  n_establecimientos = n())

tbl_secciones_establecimientos_3 = df_exploracion_campo_3 |>
tbl_summary(
    include = n_secciones_campo,
    label = list(n_secciones_campo ~ "Secciones por establecimiento"),
    statistic = list(all_categorical() ~ "{n} ({p}%)"),
    digits = list(all_categorical() ~ c(0, 1))
  ) |> 
  # Añadimos un encabezado elegante y el total de N (establecimientos)
  modify_header(label = "**Variable**") |> 
  modify_footnote(everything() ~ NA) |> # Opcional: remueve notas al pie automáticas si prefiere un estilo más limpio
  bold_labels()

tbl_secciones_establecimientos_3
```

En la @fig-hist_estudiantes_establecimientos_3, ahora a nivel de los estudiantes, se observa cuantas estudiantes por establecimiento efectivamente se seleccionaron.

```{r}
#| label: fig-hist_estudiantes_establecimientos_3
#| fig-cap: Distribución de estudiantes seleccionados por establecimiento
fig_estudiantes_establecimientos_3 = df_exploracion_campo_3 |>
ggplot(aes(x = n_estudiantes_campo)) +
  geom_histogram(binwidth = 2, fill = "forestgreen", color = "white", alpha = 0.8) +
  labs(
    x = "Cantidad de estudiantes seleccionados",
    y = "Frecuencia (Establecimientos)"
  ) +
  theme_minimal()
fig_estudiantes_establecimientos_3
```

A pesar de haber situaciones en donde se seleccionario menos de 10 estudiantes y otros en donde se seleccionaron varios más, en la @tbl-hist_estudiantes_establecimientos_3, se observa que la mediana se mantuvo en 10 estudiantes por establecimiento.

```{r}
#| label: tbl-hist_estudiantes_establecimientos_3
#| tbl-cap: Distribución de estudiantes seleccionados por establecimiento
tbl_estudiantes_establecimientos_3 = df_exploracion_campo_3 |>
tbl_summary(
    include = n_estudiantes_campo,
    label = list(n_estudiantes_campo ~ "Estudiantes por establecimiento"),
    statistic = list(all_categorical() ~ "{n} ({p}%)"),
    digits = list(all_categorical() ~ c(0, 1))
  ) |> 
  # Añadimos un encabezado elegante y el total de N (establecimientos)
  modify_header(label = "**Variable**") |> 
  bold_labels()

tbl_estudiantes_establecimientos_3
```

Dado lo observado anteriormente parece necesario, o por lo menos muy útil, realizar un ajuste por no respuesta. En efecto, estos valores de no respuesta son los principales culpables que el total que arrojaban los *weight_design* no coincidieran con los totales del marco muestral.

Para eso, como se había anticipado más arriba, se va a realizar un ajuste de no respuesta por un "propensity_score" de no respuesta en función de las variables:

- Matrícula

- Porcentaje de AUH

- Región

- Sector

- Jornada completa

- Ámbito

Luego de algunos ejercicios exploratorios se vio que eran pertienente incorporar algunos efectos de interacción entre las variables principales anteriores. Más precisamente, teniendo en cuenta la magnitud de los errores y la cantidad de casos de cada categoría, se prefirió incorporar la interacción entre:

- Sector y Región

- Jornada completa y ámbito

```{r}
#| label: no_respuesta_propensity_score_3
#| echo: true
#| code-fold: true
df_no_respuesta_3 = marco_muestra |>
filter(muestra_2025 == 1) |>
mutate(respuesta_muestra = as.numeric(clave %in% insumo_calibracion_3$clave))

# Nota: tamaño y porcentaje de AUH ingresan como variables continuas
modelo_propension_3 = glm(
  respuesta_muestra ~ matricula_inicial_2025 + auh_pct + Region * sector + jornada_completa * ambito,
  data = df_no_respuesta_3,
  family = binomial(link = "logit")
)

# Obtener las probabilidades predichas para toda la muestra seleccionada
df_no_respuesta_3 = df_no_respuesta_3 |>
  mutate(prob_respuesta = predict(modelo_propension_3, type = "response"))

# Filtrar los factores para los respondientes y calcular el inverso
factores_modelo_3 = df_no_respuesta_3 |>
  filter(respuesta_muestra == 1) |>
  select(clave, prob_respuesta) |>
  mutate(inv_no_respuesta = 1 / prob_respuesta)

# Aplicar el factor a su base de estudiantes
insumo_calibracion_3 = insumo_calibracion_3 |>
  left_join(factores_modelo_3, by = "clave") |>
  mutate(weight_no_respuesta = weight_design * inv_no_respuesta)

```

#### Diagnóstico del ajuste por no respuesta

Antes de pasar a la calibración, evalúo la calidad del ajuste por no respuesta. En las figuras @fig-no_respuesta_3_size y @fig-no_respuesta_3_auh ya se analizó visualmente la distribución de la no respuesta mediante gráficos de densidad según el tamaño de la matrícula y el porcentaje de AUH respectivamente. Ahora, tras aplicar el modelo de propensión, comparo las métricas de los ponderadores entre `weight_design` y `weight_no_respuesta` para verificar si la corrección acerca los totales estimados al target poblacional conocido.

```{r}
#| label: tbl-comparacion_pasos_nr_3
#| tbl-cap: Comparación de métricas entre weight_design y weight_no_respuesta
#| echo: true
#| code-fold: true

# Defino el target poblacional como la suma de estudiantes de 3.er año del marco muestral
target_poblacional_3 = n_poblacion_objetivo_3$matricula_3

# Calculo las sumas de ambos ponderadores para usarlas en la tabla
suma_wd  = sum(insumo_calibracion_3$weight_design, na.rm = TRUE)
suma_wnr = sum(insumo_calibracion_3$weight_no_respuesta, na.rm = TRUE)

# Construyo un dataframe con las métricas de resumen para cada ponderador
df_metricas_nr_3 = tibble(
  Indicador = c(
    "Suma de pesos (N estimado)",
    "Media del ponderador",
    "Mediana del ponderador",
    "Desvío estándar",
    "Peso mínimo",
    "Peso máximo",
    "Coeficiente de variación",
    "Target poblacional (N)",
    "Diferencia vs target (%)"
  ),
  peso_diseno = c(
    suma_wd,
    mean(insumo_calibracion_3$weight_design, na.rm = TRUE),
    median(insumo_calibracion_3$weight_design, na.rm = TRUE),
    sd(insumo_calibracion_3$weight_design, na.rm = TRUE),
    min(insumo_calibracion_3$weight_design, na.rm = TRUE),
    max(insumo_calibracion_3$weight_design, na.rm = TRUE),
    sd(insumo_calibracion_3$weight_design, na.rm = TRUE) /
      mean(insumo_calibracion_3$weight_design, na.rm = TRUE),
    target_poblacional_3,
    (suma_wd - target_poblacional_3) / target_poblacional_3 * 100
  ),
  peso_nr = c(
    suma_wnr,
    mean(insumo_calibracion_3$weight_no_respuesta, na.rm = TRUE),
    median(insumo_calibracion_3$weight_no_respuesta, na.rm = TRUE),
    sd(insumo_calibracion_3$weight_no_respuesta, na.rm = TRUE),
    min(insumo_calibracion_3$weight_no_respuesta, na.rm = TRUE),
    max(insumo_calibracion_3$weight_no_respuesta, na.rm = TRUE),
    sd(insumo_calibracion_3$weight_no_respuesta, na.rm = TRUE) /
      mean(insumo_calibracion_3$weight_no_respuesta, na.rm = TRUE),
    target_poblacional_3,
    (suma_wnr - target_poblacional_3) / target_poblacional_3 * 100
  )
)

# Genero la tabla gt con formato
df_metricas_nr_3 |>
  gt() |>
  tab_header(
    title = "Comparación de métricas: weight_design vs weight_no_respuesta",
    subtitle = "Tercer año – PEB 2025"
  ) |>
  cols_label(
    peso_diseno = "Peso de diseño",
    peso_nr = "Peso ajustado por NR"
  ) |>
  fmt_number(
    columns = c(peso_diseno, peso_nr),
    decimals = 2
  ) |>
  tab_style(
    style = cell_fill(color = "#f0f7ff"),
    locations = cells_body(
      rows = Indicador %in% c("Target poblacional (N)", "Diferencia vs target (%)")
    )
  ) |>
  tab_options(table.width = pct(100))
```

En la @tbl-diagnostico_inv_nr_3 analizo la distribución de la probabilidad de respuesta estimada y su inversa (`inv_no_respuesta`). Valores muy bajos de `prob_respuesta` (cercanos a 0) generan factores de corrección extremadamente altos que pueden inflar la suma total de pesos por encima del target. Cabe notar que al haberse calculado la propensión a nivel del establecimiento, todos los estudiantes de un mismo establecimiento comparten el mismo valor de `prob_respuesta` e `inv_no_respuesta`.

```{r}
#| label: tbl-diagnostico_inv_nr_3
#| tbl-cap: Distribución de la probabilidad de respuesta y del factor de no respuesta
#| echo: true
#| code-fold: true

# Calculo los percentiles clave de la probabilidad de respuesta
# y derivo la inversa de esos mismos valores para que cada fila sea coherente
probs_diag = c(0, 0.05, 0.25, 0.50, 0.75, 0.95, 0.99, 1)

prob_quantiles_3 = quantile(
  insumo_calibracion_3$prob_respuesta,
  probs = probs_diag, na.rm = TRUE
)

df_diagnostico_inv_nr_3 = tibble(
  Percentil = c("Mínimo (P0)", "P5", "P25", "P50 (Mediana)",
                "P75", "P95", "P99", "Máximo (P100)"),
  prob_respuesta = prob_quantiles_3,
  inv_no_respuesta = 1 / prob_quantiles_3
)

# Genero la tabla gt
df_diagnostico_inv_nr_3 |>
  gt() |>
  tab_header(
    title = "Distribución del factor de no respuesta",
    subtitle = "Probabilidad de respuesta y su inversa – Tercer año PEB 2025"
  ) |>
  cols_label(
    prob_respuesta = "Prob. Respuesta",
    inv_no_respuesta = "Inversa (1/prob)"
  ) |>
  fmt_number(
    columns = c(prob_respuesta, inv_no_respuesta),
    decimals = 4
  ) |>
  tab_options(table.width = pct(100))
```

En la @tbl-hosmer_lemeshow_nr_3 agrupo los establecimientos en deciles según su probabilidad predicha de respuesta y comparo, dentro de cada decil, la tasa observada contra la predicha. Si el modelo de no respuesta está bien calibrado, ambas tasas deberían ser similares en cada grupo. Diferencias importantes sugieren que el modelo sub o sobre-estima la propensión en ciertas franjas.

```{r}
#| label: tbl-hosmer_lemeshow_nr_3
#| tbl-cap: Diagnóstico tipo Hosmer-Lemeshow del modelo de propensión
#| echo: true
#| code-fold: true

# Agrupo los establecimientos en deciles según su probabilidad predicha
# y comparo la tasa observada vs predicha dentro de cada grupo
tbl_hl_nr_3 = df_no_respuesta_3 |>
  mutate(decil_prob = ntile(prob_respuesta, 10)) |>
  group_by(decil_prob) |>
  summarise(
    N = n(),
    Respondientes = sum(respuesta_muestra),
    Tasa_obs = mean(respuesta_muestra),
    Tasa_pred = mean(prob_respuesta),
    Prob_min = min(prob_respuesta),
    Prob_max = max(prob_respuesta),
    .groups = "drop"
  ) |>
  mutate(Diferencia = Tasa_obs - Tasa_pred)

# Genero la tabla gt
tbl_hl_nr_3 |>
  gt() |>
  tab_header(
    title = "Diagnóstico de calibración: observado vs predicho por decil",
    subtitle = "Modelo de propensión de respuesta – Tercer año PEB 2025"
  ) |>
  cols_label(
    decil_prob = "Decil",
    Respondientes = "Resp.",
    Tasa_obs = "Tasa Obs.",
    Tasa_pred = "Tasa Pred.",
    Prob_min = "Prob. Mín.",
    Prob_max = "Prob. Máx.",
    Diferencia = "Dif."
  ) |>
  fmt_percent(
    columns = c(Tasa_obs, Tasa_pred, Diferencia, Prob_min, Prob_max),
    decimals = 1
  ) |>
  fmt_integer(columns = c(N, Respondientes)) |>
  tab_options(table.width = pct(100))
```

En la @tbl-cruces_nr_interacciones_3 comparo las tasas observadas y predichas para cruces de pares de variables categóricas. Dado que el modelo solo incluye efectos principales, las diferencias en estos cruces revelan interacciones que el modelo no captura y que pueden ser fuente de la sobre o sub-corrección.

```{r}
#| label: tbl-cruces_nr_interacciones_3
#| tbl-cap: Tasa de respuesta observada vs predicha por cruces de variables
#| echo: true
#| code-fold: true

# Defino una función auxiliar para calcular obs vs pred por cruce de dos variables
calcular_cruce_3 = function(data, var1, var2) {
  data |>
    mutate(
      Cruce = paste0(var1, " × ", var2),
      Categoria = paste(.data[[var1]], "–", .data[[var2]])
    ) |>
    group_by(Cruce, Categoria) |>
    summarise(
      N = n(),
      Respondientes = sum(respuesta_muestra),
      Tasa_obs = mean(respuesta_muestra),
      Tasa_pred = mean(prob_respuesta),
      .groups = "drop"
    ) |>
    mutate(Diferencia = Tasa_obs - Tasa_pred)
}

# Calculo los cruces más relevantes
cruces_nr_3 = bind_rows(
  calcular_cruce_3(df_no_respuesta_3, "Region", "sector"),
  calcular_cruce_3(df_no_respuesta_3, "Region", "ambito"),
  calcular_cruce_3(df_no_respuesta_3, "sector", "jornada_completa"),
  calcular_cruce_3(df_no_respuesta_3, "ambito", "jornada_completa") 
)

# Genero la tabla gt agrupada por cruce
cruces_nr_3 |>
  gt(groupname_col = "Cruce") |>
  tab_header(
    title = "Tasa de respuesta: observada vs predicha por interacciones",
    subtitle = "Cruces de variables no modelados – Tercer año PEB 2025"
  ) |>
  cols_label(
    Categoria = "Categoría",
    Respondientes = "Resp.",
    Tasa_obs = "Tasa Obs.",
    Tasa_pred = "Tasa Pred.",
    Diferencia = "Dif."
  ) |>
  fmt_percent(
    columns = c(Tasa_obs, Tasa_pred, Diferencia),
    decimals = 1
  ) |>
  fmt_integer(columns = c(N, Respondientes)) |>
  tab_style(
    style = cell_text(color = "#c0392b", weight = "bold"),
    locations = cells_body(
      columns = Diferencia,
      rows = abs(Diferencia) > 0.10
    )
  ) |>
  tab_options(
    row_group.background.color = "#f4f4f4",
    table.width = pct(100)
  ) |>
  tab_footnote("Se resaltan en rojo las diferencias mayores a 10 puntos porcentuales.")
```

Finalmente, en la @tbl-impacto_nr_categoricas_3 comparo las proporciones expandidas de las variables categóricas de calibración bajo los dos esquemas de ponderación. Esto permite identificar qué categorías se ven más afectadas por el ajuste de no respuesta y en qué dirección.

```{r}
#| label: tbl-impacto_nr_categoricas_3
#| tbl-cap: Proporciones expandidas según tipo de ponderador
#| echo: true
#| code-fold: true

# Preparo un objeto temporal uniendo las variables categóricas del marco muestral
# porque a este punto del documento todavía no están en insumo_calibracion_3
temp_diag_nr_3 = insumo_calibracion_3 |>
  select(clave, weight_design, weight_no_respuesta) |>
  left_join(
    marco_muestra |>
      select(clave, Region, sector, ambito, jornada_completa) |>
      rename(region = Region),
    by = "clave"
  ) |>
  mutate(
    region = as.factor(region),
    sector = as.factor(sector),
    ambito = as.factor(ambito),
    jornada_completa = as.factor(jornada_completa)
  )
# Preparo el dataframe de la muestra seleccionada original (los 673 establecimientos)
# como referencia observada global
temp_diag_original_3 = marco_muestra |>
  filter(muestra_2025 == 1) |>
  select(clave, Region, sector, ambito, jornada_completa) |>
  rename(region = Region) |>
  mutate(
    region = as.factor(region),
    sector = as.factor(sector),
    ambito = as.factor(ambito),
    jornada_completa = as.factor(jornada_completa)
  )

# Creo el diseño muestral con ponderadores de diseño
sv_diag_wd_3 = temp_diag_nr_3 |>
  as_survey_design(ids = 1, weights = weight_design)

# Creo el diseño muestral con ponderadores ajustados por no respuesta
sv_diag_wnr_3 = temp_diag_nr_3 |>
  as_survey_design(ids = 1, weights = weight_no_respuesta)

# Tabla con la muestra seleccionada total observada (referencia original sin ponderar)
tbl_diag_orig_3 = temp_diag_original_3 |>
  tbl_summary(
    include = c(region, sector, ambito, jornada_completa),
    statistic = list(all_categorical() ~ "{p}% (n={n})")
  ) |>
  bold_labels()
# Tabla con weight_design
tbl_diag_wd_3 = sv_diag_wd_3 |>
  tbl_svysummary(
    include = c(region, sector, ambito, jornada_completa),
    statistic = list(all_categorical() ~ "{p}% (n={n_unweighted})")
  ) |>
  bold_labels()

# Tabla con weight_no_respuesta
tbl_diag_wnr_3 = sv_diag_wnr_3 |>
  tbl_svysummary(
    include = c(region, sector, ambito, jornada_completa),
    statistic = list(all_categorical() ~ "{p}% (n={n_unweighted})")
  ) |>
  bold_labels()

# Combino las tres tablas para comparar lado a lado
tbl_impacto_nr_3 = tbl_merge(
  tbls = list(tbl_diag_wd_3, tbl_diag_wnr_3, tbl_diag_orig_3),
  tab_spanner = c("**Peso de diseño**", "**Peso ajustado por NR**", "**Muestra Seleccionada**")
)

tbl_impacto_nr_3
```

### Calibración

Finalmente, construidos los ponderadores base o de diseño (`weight_design`), sobre los cuales se realizaron las correcciones por no-respuesta (`weight_no_respuesta`), ahora pasamos al proceso de calibración propiamente dicho. Para esto usaremos diferentes fuentes auxiliares. Algunas tendrán origen en el propio marco muestral y otras tendrán origen en los datos agregados cuasi-censales que informaron los establecimientos sobre los resultados de las PEB. Cabe destacar que ambas fuentes pueden no coincidir dado que los resultados de las PEB no fueron informados por todas los establecimientos. De ahí que afirmemos que se trata de un operativo cuasi-censal. El punto imporante de incluir información censal de las PEB es, aparte de reducir la discrepancia en las publicaciones entre los resultados censales y los muestrales, es que estas informan sobre una serie de variables que eran consideradas claves en los objetivos de las PEB como, por ejemplo, las IRA.

Para este fin usaremos un método de calibración lo bastante general como el GREG [@särndal] para así poder incluir tanto variables categóricas como continuas y que permita la inclusión no solo los valores de tendencia central sino también la varianza o distribución de las variables continuas. Esto, como veremos a continuación, genera diferentes problemas a la hora de adaptar/transformar los insumos necesarios para la calibración.

En general, los totales poblacionales se deben pasar como valores absolutos o cantidades discretas. Esto suele ser así porque esos valores son los "objetivos" que tiene que maximizar las funciones de calibración. Esto plantea diferentes estrategias para las variables categóricas que para las numéricas. Por otro lado, algunas de las variables tienen origen en el marco muestral (de establecimientos) y otros en el censo (de estudiantes) de las pruebas PEB lo que generar problemas particulares porque ambas tienen diferentes totales.

Variables como sector, ambito, jornada completa y región son categóricas y tienen origen en el marco muestral, ya que son variables de los establecimientos. De cada una de estas se van a extraer los respectivos porcentajes de cada categoría (p.e. sector_privado, ambito_rural_agrupado, etc.) ponderadas por la matrícula. El supuesto, creemos que relativamente inocente en términos agregados, es que para esto no es necesario utilizar la matrícula específica de tercer año lo que hubiera requerido trabajar con la base de secciones. El punto negativo de esta última base es que hay establecimientos del marco muestral que no están presentes en la base de secciones por lo que hubiera sido necesario estimar mediante algún modelo el tamaño de las secciones faltantes. La solución intermedia fue extraer de la base de secciones el ratio entre el total de la matrícula de la primaria y la matrícula de 3 y 6 año respectivamente. De esta manera, luego se puede aplicar ese ratio al total de la matrícula de la base del marco muestral.

En el caso de las variables continuas como porcentaje de AUH (marco muestral) y las notas del IRA (censo PEB) la situación es diferente. En el primer caso, se realiza **una media ponderada (por matrícula)** y luego se multiplica por la cantidad absoluta de estudiantes en 3^er^ y 6^to^ grado. En el caso de las notas IRA se utiliza la media (no ponderada) y luego se multiplica por la cantidad absoluta de estudiantes en 3^er^ y 6^to^ grado. La cantidad absoluta de estudiantes en cada grado puede salir tanto de las bases de secciones o de las pruebas PEB. Previsiblemente, la primera estrategia permite un mayor acercamiento a la población objetivo y la segunda, en cambio, permite una mayor coherencia con el censo. El mayor problema de intentar calibrar valores con el censo PEB es que se está trabajando con variables que suelen tener una masa no marginal de casos faltantes y de valores de variables faltantes.

Como se verá más adelante, intentar calibrar una base con casos que poseen valores faltantes en algunas de las variables usadas en la calibración suele ser algo problemático. Concretamente, la mayoria de los algoritmos disponibles en la bibliografía solo permiten calibrar sobre casos que tengan valores completos. Previsiblemente, este problema se agranda si se intenta calibrar a través de muchas variables, ya que esto aumenta la probabilidad de que algún/os caso/s le falte alguno de esos valores.

#### Totales marco muestral - Categóricos

```{r}
#| label: totales_discretos_calibracion_marco_muestra_3
#| echo: true
#| code-fold: true
# Antes estba sector pero ahora sector en la interacción con NSE y las ira
calib_marco_muestra_discretos_3 = marco_muestra |>
select(clave, matricula_3, Region, sector, ambito, jornada_completa) |>
rename(region = Region)

df_tot_calib_marco_muestra_discretos_3 = calib_marco_muestra_discretos_3 |>
  # Pivotamos a formato largo (todas son <character>)
  pivot_longer(
    cols = c(ambito, region, sector, jornada_completa),
    names_to = "variable",
    values_to = "categoria"
  ) |>
  # Agrupamos y sumamos la matrícula por celda
  group_by(variable, categoria) |>
  summarise(
     total = sum(matricula_3), 
    .groups = "drop"
  ) |>
  # Nomenclatura estándar para el vector de calibración
  mutate(nombre_parametro = paste0(variable, categoria)) |>
select(nombre_parametro, total)

# Traemos las variables sector y NSE del marco de forma limpia
insumo_calibracion_3 = insumo_calibracion_3 |>
  left_join(calib_marco_muestra_discretos_3 |> select(clave, jornada_completa, matricula_3), by = "clave")
#  left_join(tb_claves_auh |> select(clave, NSE), by = "clave")

```

#### Totales marco muestral - Continuos

```{r}
#| label: totales_continuos_calibracion_marco_muestra_3
#| echo: true
#| code-fold: true
# Calculo una variable, dentro del marco muestra, que indique la proporción de la matricula de 3 ano dentro de la matricula de toda la primaria
# Antes estaba auh_pct pero ahora auh_pct entra en la interaccion de NSE en la interacción con NSE y las ira
calib_marco_muestra_continuos_3 = marco_muestra |>
select(clave, auh_pct, matricula_3) |>
mutate(auh_pct = auh_pct / 100)

df_tot_calib_marco_muestra_continuos_3 = calib_marco_muestra_continuos_3 |>
select(auh_pct,matricula_3) |>
summarise(auh_pct = sum(auh_pct * matricula_3)) |> # Se calcula la masa
  # Sumamos todos los valores ponderados de la población
pivot_longer(cols = everything(), 
             names_to = "nombre_parametro", 
             values_to = "total")  

calib_marco_muestra_continuos_3 = calib_marco_muestra_continuos_3 |>
select(clave, auh_pct)

insumo_calibracion_3 = insumo_calibracion_3 |>
left_join(calib_marco_muestra_continuos_3, by = "clave")

df_tot_calib_auh_sector_3 = marco_muestra |>
  group_by(sector) |>
  summarise(
    # Masa total de estudiantes con AUH en ese sector
    total = sum((auh_pct / 100) * matricula_3, na.rm = TRUE),
    .groups = "drop"
  ) |>
  mutate(
    # Genera: "sectorEstatal:auh_pct" y "sectorPrivado:auh_pct"
    nombre_parametro = paste0("sector", sector, ":auh_pct")
  ) |>
  select(nombre_parametro, total)
```

#### Totales Censo PEB

Ahora vamos a preparar los totales que provienen del censo de las PEB. Estos tienen que ver con variables continuas como el IRA de matemática y el IRA de prácticas del lenguaje. Es importante destacar que por razones de no respuesta, en la **muestra**, existen una fracción no marginal de estudiantes que han completado parte de las preguntas de matemática y no las de prácticas del lenguaje (o viceversa). Esto genera un problema a la hora de la construcción de los calibradores porque, como se anticipó más arriba, los algoritmos utilizados no permiten la introducción de casos sin respuesta. Esto, previsiblemente, no sucedía con los totales anteriores porque los mismos se imputaban a los estudiantes por su pertenencia a tal o cual establecimiento.

Una situación similar, aunque a una menor escala por tratarse de una base agregada a nivel de establecimientos, también sucede en la base cuasi-**censal de las PEB**. Esta base presenta sus particulares problemas de subregistro precisamente porque algunos establecimientos no han informado valores o lo han informado por Matemática y no por PL o viceversa. Esto no es un problema menor porque la construcción de los calibradores suele requerir el uso de totales, aparte de las medias o proporciones. En este sentido, aun cuando se asuma que, por ejemplo, las medias de las IRA censales no se encuentran sesgadas (p.e. la no respuesta de los establecimeintos es azarosa) queda pendiente o abierto el criterio de a cuantos casos representa esas medias. ¿Son representativas de la población objetivo de la muestra?¿Son representativas de la población de establecimientos que respondieron las PEB?¿Son representativas de los estudiantes que respondieron las PEB?. En principio, acá vamos a asumir que el censo no está sesgado, pero si que posee un subregistro con respecto a la población objetivo. En efecto, el censo contiene un ponderador lo que puede considerarse

De este modo, el criterio de "a cuantos" representa cada media de las IRA, se responderá de modo análogo a resto de las variables usadas en la calibración que no tienen origen en el censo de las PEB.

Esto se solucionará de un modo específico dada la particularidad de que esta muestra es parte complementaria del respectivo censo de las PEB. Esto permite anexar a la base de la muestra una variable que informe sobre la nota de cada materia a algún nivel de agregación. Decimos a "algún nivel" y no tal o cual nivel específico (p.e. por establecimiento) por que no sabemos a partir de que nivel no vamos a tener valores faltantes. Ya adelantamos que, lamentablemente, si se agrega a nivel de establecimientos todavía persisten valores faltantes en la base cuasi-censal.

```{r}
#| label: tbl-publicacion_censal_3
#| tbl-cap: Valores censales consideradors como parámetros poblacionales. Tercer Año.
tbl_censo_3_mat = tribble(
  ~NSE, ~GE, ~GP, ~IRAG,
  "Bajo", 66.4,68.8,66.4,
  "Medio",67.0,72.0,68.0,
  "Alto", 69.7,72.5,72.0
)

tbl_censo_3_pl = tribble(
  ~NSE, ~GE, ~GP, ~IRAG,
  "Bajo", 68.10, 72.41, 68.38,
  "Medio",72.08, 76.52, 73.01,
  "Alto", 75.54, 75.93, 75.83
)

tbl_censo_3 = bind_rows(
  tbl_censo_3_mat |> mutate(origen = "Matemática"),
  tbl_censo_3_pl |> mutate(origen = "PL")
) |>
  gt(groupname_col = "origen")

tbl_censo_3

```

```{r}
df_censo_3_mat = read_sav(here("Inputs", "PEB_2025", "PEB_2025_Primaria_MAT_A3.sav"))
df_censo_3_pl = read_sav(here("Inputs", "PEB_2025", "PEB_2025_Primaria_PL_A3.sav"))
df_censo_6_mat = read_sav(here("Inputs", "PEB_2025", "PEB_2025_Primaria_MAT_A6.sav"))
df_censo_6_pl = read_sav(here("Inputs", "PEB_2025", "PEB_2025_Primaria_PL_A6.sav"))
```

```{r}
censo_3_mat = df_censo_3_mat |>
select(CUE, Clave, AUH, AUH_R, PonderadorG, Supervision, Ambito, Region, IRAG, Ponderador_MATE_A3, tercil_AUH, Estudiantes, Ausentes, Respondentes) |>
as_survey_design(weights = Ponderador_MATE_A3,
                    ids = Clave)

censo_3_ira_mat_sector_NSE = censo_3_mat |>
  group_by(tercil_AUH, Supervision) |>
  summarise(
    IRAG = survey_mean(IRAG, na.rm = TRUE)) |>
  mutate(
    NSE = case_when(
      tercil_AUH == 1 ~ "Alto",
      tercil_AUH == 2 ~ "Medio",
      tercil_AUH == 3 ~ "Bajo",
      TRUE ~ NA_character_
    )
  )
  censo_3_ira_mat_sector_NSE
```

```{r}
#| label: totales_continuos_calibracion_censo_peb_3
# Hay que agregar los totales de las notas de las PEB
# Estos totales tienen que representar al total de la población objetivo (no del censo PEB). Tengo que "escalar" la masa utilizando el mismo N que utilizo del marco muestral (o cualquier otro) que se considere como mejor representante de la población objetivo.
# Hay que averiguar si los datos del informe PEB son una media ponderados o no

# Construimos el dataframe directamente con la tabla objetivo publicada
medias_censo_sector_nse = tribble(
  ~sector,   ~NSE,    ~media_ira_mat, ~media_ira_pl,
  "Estatal", "Bajo",  66.4,           68.10,   # Reemplazar PL si tenés la nota publicada de PL
  "Estatal", "Medio", 67.0,           72.08,
  "Estatal", "Alto",  69.7,           75.54,
  "Privado", "Bajo",  68.8,           72.41,
  "Privado", "Medio", 72.0,           76.52,
  "Privado", "Alto",  72.5,           75.93
) |>
  mutate(NSE = factor(NSE, levels = c("Bajo", "Medio", "Alto")))

  
# ==============================================================================
# 2. Matrícula N del marco por celda
# ==============================================================================
matricula_marco_sector_nse = marco_muestra |>
 # filter(!is.na(sector), !is.na(NSE)) |>
  group_by(sector, NSE) |>
  summarise(
    n_poblacional_3 = sum(matricula_3, na.rm = TRUE),
    .groups = "drop"
  )
# ==============================================================================
# 3. Construcción del df_tot_calib con los nombres EXACTOS de R model.matrix
# ==============================================================================
df_tot_calib_sector_nse_3 = medias_censo_sector_nse |>
  left_join(matricula_marco_sector_nse, by = c("sector", "NSE")) |>
  mutate(
    total_mat = media_ira_mat * n_poblacional_3,
    total_pl  = media_ira_pl  * n_poblacional_3
  ) |>
  pivot_longer(
    cols = c(total_mat, total_pl),
    names_to = "materia",
    values_to = "total"
  ) |>
  mutate(
    var_continua = if_else(materia == "total_mat", "ira_mat_sec_nse", "ira_pl_sec_nse"),
    # Este formato coincide 1 a 1 con lo que genera model.matrix(~ ... + continua:sector:NSE)
    nombre_parametro = paste0("sector", sector, ":NSE", NSE, ":", var_continua)
  ) |>
  select(nombre_parametro, total)
```

Ahora vamos a calcular como variables agregadas que llameremos "ira_mat_agregada" e "ira_pl_agregada" en la muestra de estudiantes el espejo de las IRAS calculadas a nivel censal. La idea es que cada estudiante reciba, el valor muestral (no censal) de las IRA de su sector y NSE. Esto permitirá que, al momento de la calibración, se pueda utilizar la media de las IRA como variable auxiliar para acercar los totales estimados a los totales poblacionales conocidos.

```{r}
#| label: agregacion_ira_muestra_3
# Agrego a la muestra de estudiantes las medias de IRA según sector y NSE

# Areglos de tipo de variables antes de model.matrix
insumo_calibracion_3 = insumo_calibracion_3 |>
  mutate(sector = as.factor(sector_superv),
         ambito = as.factor(Ambito),
         jornada_completa = as.factor(jornada_completa),
         region = as.factor(Region),
         NSE = as.factor(NSE))

insumo_calibracion_3 = insumo_calibracion_3 |>
group_by(sector, NSE) |>
mutate(
  ira_mat_sec_nse = mean(ira_mat, na.rm = TRUE),
  ira_pl_sec_nse  = mean(ira_pl, na.rm = TRUE)
) |>
ungroup()
```

```{r}
#totales_calibracion = df_totales_unificado_reducido$total
#names(totales_calibracion) = df_totales_unificado_reducido$nombre_parametro
# Las totales de las variables numéricas son más fáciles de agregar a la matrix porque alcanza con sumarlos. En cambio los totales de las variables categóricas es algo más difícil porque hay que hacer los totales para cada categoría. En este sentido, no es lo mismo hacer una calibración para 3 categorías como "Ambito" que para más de 20 como "Región". Al igual que muchas otras funciones (p.e. regresiones) cuando se trabaja con categorías se deja la primera afuera para actúe de intercepto. En este ejemplo Ámbito "Urbano" y Región "1" no están presentes.

```

```{r}
#| label: consolido_totales_3
#| message: false
#| warning: false
#| results: false
#| echo: true
#| code-fold: true



# Unifico todos los totales poblacionales calculados en un único dataframe de referencia
df_totales_unificado_3 = bind_rows(
  tibble(nombre_parametro = "(Intercept)", total = n_poblacion_objetivo_3$matricula_3),
  df_tot_calib_marco_muestra_discretos_3,
  df_tot_calib_marco_muestra_continuos_3,
  df_tot_calib_auh_sector_3
  #df_tot_calib_sector_nse_3
)

# Defino la fórmula que voy a utilizar para calibrar con los promedios de establecimiento
# Quitamos auh_pct porque NSE son los terciles exactos de auh_pct (redundancia colineal directa)
mi_formula = ~ ambito + jornada_completa + region + sector:auh_pct

# Extraigo la matriz de diseño que R construye para la muestra observada
matriz_muestra = model.matrix(mi_formula, data = insumo_calibracion_3)
nombres_oficiales = colnames(matriz_muestra)

# Construyo el vector de totales haciendo match por el nombre del parámetro.
totales_calibracion_3 = df_totales_unificado_3$total[match(nombres_oficiales, df_totales_unificado_3$nombre_parametro)]
names(totales_calibracion_3) = nombres_oficiales

# Verifico si algún parámetro no encontró su total correspondiente
if (any(is.na(totales_calibracion_3))) {
  warning("Existen parámetros en la matriz de diseño que no tienen total asignado:")
  print(nombres_oficiales[is.na(totales_calibracion_3)])
}

# Defino el tamaño poblacional total para fpc sin renombrar las notas individuales de los alumnos
insumo_calibracion_3 = insumo_calibracion_3 |>
  mutate(fpc = n_poblacion_objetivo_3$matricula_3)

# Creo el diseño muestral indicando la corrección por no respuesta
insumo_calibracion_3_sv = insumo_calibracion_3 |>
  as_survey_design(ids = id,
                   weights = weight_no_respuesta,
                   fpc = fpc)

# Corro la calibración lineal general (linear g-weights)
muestra_peb_3_cal = calibrate(
  design = insumo_calibracion_3_sv,
  formula = mi_formula,
  population = totales_calibracion_3,
  calfun = "linear",
  bounds = c(0.01, Inf),
  verbose = FALSE,
  force = TRUE,
  maxit = 200
)

# Agrego los ponderadores calibrados
weight_calibrate = weights(muestra_peb_3_cal)


insumo_calibracion_3$weight_calibrate = weight_calibrate
```

Realizada la calibración ahora vamos a realizar algunos controles de rutina para evaluar su calidad. Por un lado, vamos a comparar los valores calibrados contra los valores esperados en función de la información auxiliar. Por otro lado, vamos a indagar acerca de la dispersión de los valores de los ponderadores de calibración.

```{r}
#| label: tbl-comparacion_calib_poblacion_3
# 1. Creamos el diseño de encuesta para representar a la población objetivo
poblacion_design_3 = marco_muestra |>
  mutate(
    region = as.factor(Region),
    sector = as.factor(sector),
    ambito = as.factor(ambito),
    jornada_completa = as.factor(jornada_completa),
    auh_pct = auh_pct / 100,
    ira_mat = 68.7, # Pag. 7 informe
    ira_pl = 74.5 # Pag. 8 informe
  ) |>
  as_survey_design(ids = 1, weights = matricula_3)

# 2. Tabla para la muestra calibrada (forzando tipo continuo)
tbl_muestra_peb_3_cal_comparacion_mue = muestra_peb_3_cal |>
  tbl_svysummary(  
    include = c(matricula_3, auh_pct, region, sector, ambito, jornada_completa, ira_mat, ira_pl),
    type = list(
      ira_mat ~ "continuous",
      ira_pl ~ "continuous"
    ),
    digits = list(
      all_continuous() ~ c(3, 3), 
      all_categorical() ~ c(1, 0)
    ),
    statistic = list(all_continuous() ~ "{mean} ({mean.std.error})",
                     all_categorical() ~ "{p}% (n={n_unweighted})")
  )

# 3. Tabla para la población (forzando tipo continuo)
tbl_poblacion_peb_3 = poblacion_design_3 |>
  tbl_svysummary(  
    include = c(matricula_3, auh_pct, region, sector, ambito, jornada_completa, ira_mat, ira_pl),
    type = list(
      ira_mat ~ "continuous",
      ira_pl ~ "continuous"
    ),
    digits = list(
      all_continuous() ~ c(3, 3), 
      all_categorical() ~ c(1, 0)
    ),
    statistic = list(all_continuous() ~ "{mean} ({mean.std.error})",
                     all_categorical() ~ "{p}% (n={n_unweighted})")
  )

# 4. Combinación de ambas tablas
tbl_muestra_peb_3_cal_comparacion = tbl_merge(
  tbls = list(tbl_muestra_peb_3_cal_comparacion_mue, tbl_poblacion_peb_3),
  tab_spanner = c("**Muestra Calibrada**", "**Valores Esperados (Población)**")
)

tbl_muestra_peb_3_cal_comparacion
```

```{r}
#| label: chequeos_calidad_calibradores_3
#| message: false
#| warning: false

# 1. Resumen estadístico de los ponderadores
chequeo_pesos_resumen_3 = insumo_calibracion_3 |>
  summarise(
    peso_min              = min(weight_calibrate, na.rm = TRUE),
    peso_max              = max(weight_calibrate, na.rm = TRUE),
    casos_negativos       = sum(weight_calibrate < 0, na.rm = TRUE),
    casos_menores_uno     = sum(weight_calibrate < 1, na.rm = TRUE),
    suma_pesos_diseno     = sum(weight_design, na.rm = TRUE),
    suma_pesos_no_resp    = sum(weight_no_respuesta, na.rm = TRUE),
    suma_pesos_calibrados = sum(weight_calibrate, na.rm = TRUE),
    n_muestra             = n()
  )

# 2. Análisis del ratio (Peso Calibrado / Peso No Respuesta)
insumo_calibracion_3 = insumo_calibracion_3 |>
  mutate(ratio_calib_diseno = weight_calibrate / weight_no_respuesta)

chequeo_ratio_3 = insumo_calibracion_3 |>
  summarise(
    ratio_min = min(ratio_calib_diseno, na.rm = TRUE),
    ratio_p25 = quantile(ratio_calib_diseno, 0.25, na.rm = TRUE),
    ratio_med = median(ratio_calib_diseno, na.rm = TRUE),
    ratio_p75 = quantile(ratio_calib_diseno, 0.75, na.rm = TRUE),
    ratio_max = max(ratio_calib_diseno, na.rm = TRUE),
    ratio_sd  = sd(ratio_calib_diseno, na.rm = TRUE)
  )

# 3. Efecto de diseño de Kish debido a ponderación (Deff_wt)
# n_casos = nrow(insumo_calibracion_3)
# deff_kish = n_casos * sum(insumo_calibracion_3$weight_calibrate^2) / (sum(insumo_calibracion_3$weight_calibrate)^2)

# 4. Creación del dataframe estructurado para la tabla gt
df_calidad_3 = tibble(
  Grupo = c(
    rep("Resumen de Ponderadores", 8), 
    rep("Ratio (Calibrado / No-Respuesta)", 6)
    #, "Efecto de Diseño" # Descomentar cuando se incluya deff_kish
  ),
  Métrica = c(
    "Peso Mínimo", "Peso Máximo", "Casos Negativos (< 0)", "Casos < 1", "Suma de Pesos de Diseño", "Suma de Pesos No-Respuesta", "Suma de Pesos Calibrados", "Tamaño de Muestra (n)",
    "Ratio Mínimo", "Percentil 25 (P25)", "Mediana (P50)", "Percentil 75 (P75)", "Ratio Máximo", "Desviación Estándar (SD)"
    #, "Efecto de diseño por ponderación (Kish Deff_wt)"
  ),
  Valor = c(
    chequeo_pesos_resumen_3$peso_min,
    chequeo_pesos_resumen_3$peso_max,
    chequeo_pesos_resumen_3$casos_negativos,
    chequeo_pesos_resumen_3$casos_menores_uno,
    chequeo_pesos_resumen_3$suma_pesos_diseno,
    chequeo_pesos_resumen_3$suma_pesos_no_resp,
    chequeo_pesos_resumen_3$suma_pesos_calibrados,
    chequeo_pesos_resumen_3$n_muestra,
    chequeo_ratio_3$ratio_min,
    chequeo_ratio_3$ratio_p25,
    chequeo_ratio_3$ratio_med,
    chequeo_ratio_3$ratio_p75,
    chequeo_ratio_3$ratio_max,
    chequeo_ratio_3$ratio_sd
    #, deff_kish
  )
)

# 5. Generación de la tabla gt estética
tbl_calidad_gt_3 = df_calidad_3 |>
  gt(groupname_col = "Grupo") |>
  tab_header(
    title = "Chequeo de Calidad de los Calibradores",
    subtitle = "Métricas del tercer año de primaria PEP 2025"
  ) |>
  fmt_number(
    columns = Valor,
    rows = !(Métrica %in% c("Casos Negativos (< 0)", "Casos < 1", "Tamaño de Muestra (n)")),
    decimals = 3
  ) |>
  fmt_integer(
    columns = Valor,
    rows = Métrica %in% c("Casos Negativos (< 0)", "Casos < 1", "Tamaño de Muestra (n)")
  ) |>
  cols_label(
    Métrica = "Indicador",
    Valor = "Valor"
  ) |>
  tab_options(
    row_group.background.color = "#f4f4f4",
    table.width = pct(100)
  )

tbl_calidad_gt_3
```

Por último, vamos a realizar algunos cruces entre los valores de los IRA, sector y NSE. Esto se puede contrastar con los valores de los cuadros de las pag. 53 (MAT) y 64 (PL) del informe.

```{r}
#| label: cruces_ira_sector_nse_3

# 1. Obtenemos los conteos/totales ponderados de la población cruzando sector e ira_mat

df_ira_3 = as_survey(muestra_peb_3_cal) |>
summarize(ira_mat = survey_mean(ira_mat, na.rm = TRUE),
          ira_pl = survey_mean(ira_pl, na.rm = TRUE))

df_NSE_3 = as_survey(muestra_peb_3_cal) |>
group_by(NSE) |>
summarize(ira_mat = survey_mean(ira_mat, na.rm = TRUE),
          ira_pl = survey_mean(ira_pl, na.rm = TRUE))

df_sector_ira_3 = as_survey(muestra_peb_3_cal) |>
group_by(sector) |>
summarize(ira_mat = survey_mean(ira_mat, na.rm = TRUE),
          ira_pl = survey_mean(ira_pl, na.rm = TRUE))

df_NSE_sector_ira_3 = as_survey(muestra_peb_3_cal) |>
group_by(sector, NSE) |>
summarize(ira_mat = survey_mean(ira_mat, na.rm = TRUE),
          ira_pl = survey_mean(ira_pl, na.rm = TRUE)) |>
gt()
df_NSE_sector_ira_3

df_NSE_sector_ira_3_orig = as_survey(insumo_calibracion_3) |>
group_by(sector_superv, NSE) |>
summarize(ira_mat = survey_mean(ira_mat, na.rm = TRUE),
          ira_pl = survey_mean(ira_pl, na.rm = TRUE)) |>
gt()
df_NSE_sector_ira_3_orig
```

Lamentablemente, el punto importante de que los valores de las IRAS muestrales se acerquen a los valores de las IRAS censales sólo se cumple a nivel agregado. Cuando se comienza a desagregar por sector y NSE, los valores de las IRAS muestrales se alejan de los valores de las IRAS censales de forma no muy predecible. Esto puede deberse a múltiples factores que, en determiandas situaciones, exceden al proceso de calibración. Por ejemplo, la no respuesta de los establecimientos a las PEB censales puede no ser aleatoria y, por lo tanto, sesgar los valores de las IRAS censales. Por otro lado, la carga nominal de las muestras dentro de cada establecimiento/sección puede no haber sido seleccionado por algún criterio que favorezca el azar.

### Sexto Año

Ahora pasaremos a realizar la calibración a la muestra de estudiantes de 6.º año.

#### Ponderadores Base

##### Primera Etapa

```{r}
#| label: muestra_estudiantes_6
#| echo: true
#| code-fold: true
#Voy a buscar los insumos de la muestra de estudiantes
#Como la muestra vino en .sav (SPSS) uso la libreria haven
muestra_estudiantes_6 = read_sav(here("Inputs", "PEB_2025", "PEB_Primaria_6to año_Carga por estudiante_2025_con variables de contexto.sav")) |>
rename(clave = CLAVE) |>
rename(prioridad_seccion = IM2) |>
rename(turno = IM1) |>
rename(ira_mat = Puntaje_Mate) |>
rename(ira_pl = Puntaje_PL) |>
mutate(anio = 6,
       prioridad_seccion = as_factor(prioridad_seccion))
```

```{r}
#| label: calib_6_pi_1
#| echo: true
#| code-fold: true
prob_seleccion_primera_etapa_6 = marco_muestra |>
select(clave, pi_corregido)

insumo_calibracion_6 = muestra_estudiantes_6 |>
  # Vinculamos la probabilidad preestablecida del cubo por establecimiento y la denominamos pi_1 para indicar que es la probabilidad de inclusión de la primera etapa
  left_join(prob_seleccion_primera_etapa, by = "clave") |>
rename(pi_1 = pi_corregido)

```

##### Segunda Etapa

```{r}
#| label: calib_6_pi_2
#| echo: true
#| code-fold: true
#Finalmente, la probabilida de selección de cada sección estaba en el objeto "resultado_segunda_etapa"
prob_seleccion_segunda_etapa_6 = resultado_segunda_etapa |>
rename(prioridad_seccion = rol) |>
rename(size_seccion = total) |>
mutate(prioridad_seccion = case_when(
       prioridad_seccion == "Suplente/Complementaria" ~ "Suplente",
      .default = prioridad_seccion
    ),
    azar_desempate = runif(n())) |>
  group_by(clave, anio) |>
  # 2. Calculamos de forma segura la máxima probabilidad de las Reservas por grupo
  mutate(
    max_prob_reserva = if (any(prioridad_seccion == "Reserva")) {
      max(prob_seleccion[prioridad_seccion == "Reserva"], na.rm = TRUE)
    } else {NA_real_}) |>
  # 3. Aplicamos el criterio de selección
filter(
    # Conservamos siempre todos los "Principal" y "Suplente"
    prioridad_seccion %in% c("Principal", "Suplente") |
    # Para las "Reserva", ordenamos los empates y nos quedamos con el primero
    (prioridad_seccion == "Reserva" & prob_seleccion == max_prob_reserva)) |>
     # Este paso lógico asegura conservar solo el registro con el mayor valor de azar entre los empatados
    arrange(prioridad_seccion, 
    desc(prob_seleccion), 
    desc(azar_desempate), .by_group = TRUE) |>
  # 4. Nos quedamos con máximo una fila por cada tipo de prioridad dentro del establecimiento y año
  distinct(clave, anio, prioridad_seccion, .keep_all = TRUE) |>
  ungroup() |>
select(idseccion, clave, anio, prioridad_seccion, prob_seleccion, size_seccion) 

# Como hay establecimientos que tienen más de una opción de "reserva" (aunque siempre 1 de Principal y 1 de Suplente) me quedo solo con la seccion con mas probabilidad de cada establecimiento.

insumo_calibracion_6 = insumo_calibracion_6 |>
# Existe un establecimiento que incluyo una sección que no estaba en la base de secciones. Le imputo la misma pi_2 que la de la seccion presente. Hago lo mismo con el idseccion
#mutate(prioridad_seccion = if_else(clave == "0104PP0002", "Principal", #prioridad_seccion)) |>
 left_join(prob_seleccion_segunda_etapa, by = join_by(clave, anio, prioridad_seccion)) |>
rename(pi_2 = prob_seleccion)
```

##### Tercera Etapa

```{r}
#| label: calib_6_pi_3
#| echo: true
#| code-fold: true
insumo_calibracion_6 = insumo_calibracion_6 |>
add_count(clave, anio, idseccion, name = "pik_estudiantes_seccion") |>
mutate(pi_3_diseno = pik_estudiantes_seccion / size_seccion,
       pi_3 = pmin(pi_3_diseno, 1))
```

```{r}
#| label: calib_6_weight_design
#| echo: true
#| code-fold: true
insumo_calibracion_6 = insumo_calibracion_6 |>
  mutate(
    # PROBABILIDAD DE INCLUSIÓN TOTAL (Producto de todas las etapas)
    pi_total_estudiante = pi_1 * pi_2 * pi_3,
    # PESO BASE INICIAL (Recién aquí aplicamos la inversa para la calibración)
    weight_design = 1 / pi_total_estudiante
  )
```

```{r}
#| label: tbl-calib_6_weight_design_test_1
#| tbl-cap: Chequeos de los ponderadores de diseño
#| echo: true
#| code-fold: true
tbl_weight_design_6_test_1 = insumo_calibracion_6 |> 
  summarise(
    casos_totales = n(),
    casos_na      = sum(is.na(weight_design)),
    casos_inf     = sum(is.infinite(weight_design)),
    casos_neg     = sum(weight_design < 1, na.rm = TRUE),
    peso_minimo   = min(weight_design, na.rm = TRUE),
    peso_maximo   = max(weight_design, na.rm = TRUE),
    suma_pesos    = sum(weight_design, na.rm = TRUE)
  ) |>
gt()

tbl_weight_design_6_test_1
```

```{r}
n_poblacion_6 = tb_secciones_2025 |>
  filter(anio == 6) |>
  filter(descripcionofertaeducativa == "Primaria (1° Y 2° ciclo)") |>
  summarise(n_estudiantes_6 = sum(total),
            n_secciones_6 = n_distinct(idseccion, na.rm = TRUE),
            n_establecimientos_6 = n_distinct(clave, na.rm = TRUE))
```

```{r}
#| label: n_poblacion_objetivo_6
#| echo: true
#| code-fold: true
# Hay más de una manera de hacerla. Por un lado está la base de secciones. Esto tiene el beneficio, a pesar de tener algunas secciones sin valor, de poder discriminar el peso de los 3 entre toda la matrícula primaria. Esa proporción es la que se puede utilizar tomando como un mejor indicador de toda la masa de estudiante el dato que sale de la base de establecimientos (marco_muestra)
n_poblacion_6_base_secciones = tb_secciones_2025 |>
filter(anio == 6) |>
filter(descripcionofertaeducativa == "Primaria (1° Y 2° ciclo)") |>
summarise(matricula = sum(total))

n_poblacion_primaria_base_secciones = tb_secciones_2025 |>
filter(descripcionofertaeducativa == "Primaria (1° Y 2° ciclo)") |>
summarise(matricula = sum(total))

ratio_primaria_sextos = n_poblacion_primaria_base_secciones$matricula / 
                          n_poblacion_6_base_secciones$matricula

# Esto estima la matricula_6 de cada establecimiento
marco_muestra = marco_muestra |>
mutate(matricula_6 = matricula_inicial_2025 / ratio_primaria_sextos)

n_poblacion_objetivo_6 = marco_muestra |>
summarise(matricula_6 = sum(matricula_inicial_2025)/ratio_primaria_sextos)

#tot_peb_6 = tibble(
#    ira_mat = 66.7,
#    ira_pl = 73.2
#) |>
#mutate(ira_mat_count = ira_mat * n_poblacion_objetivo_6$matricula_6,
#       ira_pl_count = ira_pl * n_poblacion_objetivo_6$matricula_6)
```

```{r}
#| label: tbl-calib_6_weight_design_test_2
#| tbl-cap: Chequeos descomposición weight_design
tbl_weight_design_6_test_2 = insumo_calibracion_6 |> 
  summarise(
    n_muestra = n(),
    # Evaluamos las probabilidades medias de cada etapa   
    media_pi_1 = mean(pi_1, na.rm = TRUE),
    media_pi_2 = mean(pi_2, na.rm = TRUE),
    media_pi_3 = mean(pi_3, na.rm = TRUE),
    
    # Evaluamos los pesos medios que aporta cada etapa
    peso_medio_etapa1 = mean(1 / pi_1, na.rm = TRUE),
    peso_medio_etapa2 = mean(1 / pi_2, na.rm = TRUE),
    peso_medio_etapa3 = mean(1 / pi_3, na.rm = TRUE)
  ) |>
gt()

tbl_weight_design_6_test_2
```

```{r}
#| label: tbl-calib_6_weight_design_test_3
#| tbl-cap: Distribución de weight_design
tbl_calib_6_weight_design_test_3 = insumo_calibracion_6 |> 
  select(weight_design) |> 
  tbl_summary(
    label = list(weight_design ~ "Factor de Expansión (weight_design)"),
    statistic = list(all_continuous() ~ "{mean} ({sd}) | Mediana: {median} [Min: {min}, Max: {max}]"),
    digits = list(all_continuous() ~ c(2, 2, 2, 2, 2))
  ) |> 
  bold_labels()

tbl_calib_6_weight_design_test_3
```

```{r}
#| label: tbl-calib_6_weight_design_test_4
#| tbl-cap: Media del weight_design según diferentes percentiles
tbl_calib_6_weight_design_test_4 = quantile(insumo_calibracion_6$weight_design, 
         probs = c(0, 0.05, 0.25, 0.50, 0.75, 0.90, 0.95, 0.99, 1), 
         na.rm = TRUE) |>
enframe(name = "Percentil", 
        value = "Valor") |> 
  gt() |> 
  fmt_number(columns = Valor, decimals = 2)

tbl_calib_6_weight_design_test_4
```

#### No respuesta

```{r}
#| label: no_respuesta_6
df_no_respuesta_6 = marco_muestra |>
filter(muestra_2025 == 1) |>
mutate(respuesta_muestra = clave %in% insumo_calibracion_6$clave,
# Para no crear "grupos" de no respuesta con muy pocos casos (o con ninguno en la muestra) vamos a "agrupar" los tamaños de la matricula y los porcentajes de auh
decil_size = ntile(matricula_inicial_2025, 3),
decil_auh = ntile(auh_pct, 3))

factores = df_no_respuesta_6 |>
  group_by(decil_size, decil_auh, jornada_completa, ambito, Region, sector) |>
  summarise(
    N_total = n(),
    N_respuesta = sum(respuesta_muestra),
    .groups = "drop"
  ) |>
  mutate(no_respuesta_factor = N_total / N_respuesta)
```

```{r}
#| label: tbl-no_respuesta_6_1
#| tbl-cap: Distribución de la no respuesta según características de los establecimientos
# Preparar el dataframe de la muestra seleccionada
analisis_no_respuesta_6 = marco_muestra |>
  filter(muestra_2025 == 1) |>
  mutate(
    # Convertimos a factor con etiquetas claras para la presentación
    Estado_Respuesta = factor(
      clave %in% insumo_calibracion_3$clave,
      levels = c(TRUE, FALSE),
      labels = c("Respondiente", "No Respondiente")
    )
  )

# Generar la tabla descriptiva comparativa
tbl_tabla_comparativa_6 = analisis_no_respuesta_6 |>
  select(Estado_Respuesta, matricula_inicial_2025, auh_pct, Region, sector, jornada_completa, ambito) |>
  tbl_summary(
    by = Estado_Respuesta,
    label = list(
      auh_pct ~ "% Alumnos con AUH"
    ),
    statistic = list(
      all_continuous() ~ "{mean} ({sd}) [Mediana: {median}]",
      all_categorical() ~ "{n} ({p}%)"
    )
  ) |>
# add_p() |> # Agrega p-values para evaluar significancia (t-test, Wilcoxon, Chi-cuadrado)
add_overall(last = TRUE) |>
  bold_labels()

# Visualizar la tabla
tbl_tabla_comparativa_6
```

```{r}
#| label: fig-no_respuesta_6_size
#| fig-cap: Distribución de la no respuesta según tamaño de la matrícula

# Gráfico para la variable Tamaño de establecimiento
fig_no_respuesta_size_6 = analisis_no_respuesta_6 |>
ggplot(aes(x = matricula_inicial_2025, fill = Estado_Respuesta)) +
  geom_density(alpha = 0.5) +
  scale_fill_manual(values = c("#2b8cbe", "#de2d26")) + # Azul y Rojo sobrios
  labs(
    x = "Matrícula (Cantidad de Alumnos)",
    y = "Densidad",
    fill = "Estado"
  ) +
  theme_minimal(base_size = 12) +
  theme(legend.position = "bottom")
fig_no_respuesta_size_6_i = ggplotly(fig_no_respuesta_size_6)
fig_no_respuesta_size_6_i
```

```{r}
#| label: fig-no_respuesta_6_auh
#| fig-cap: Distribución de la no respuesta según porcentaje de AUH

# Gráfico para la variable Tamaño de establecimiento
fig_no_respuesta_auh_6 = analisis_no_respuesta_6 |>
ggplot(aes(x = auh_pct, fill = Estado_Respuesta)) +
  geom_density(alpha = 0.5) +
  scale_fill_manual(values = c("#2b8cbe", "#de2d26")) + # Azul y Rojo sobrios
  labs(
    x = "% AUH",
    y = "Densidad",
    fill = "Estado"
  ) +
  theme_minimal(base_size = 12) +
  theme(legend.position = "bottom")
fig_no_respuesta_auh_6_i = ggplotly(fig_no_respuesta_auh_6)
fig_no_respuesta_auh_6_i
```

```{r}
#| label: fig-hist_estudiantes_establecimientos_6
#| fig-cap: Distribución de estudiantes seleccionados por establecimiento

df_exploracion_campo_6 = insumo_calibracion_6 |>
group_by(clave) |>
summarise(n_secciones_campo = n_distinct(prioridad_seccion),
          n_estudiantes_campo = n()) |>
mutate(
  n_establecimientos = n())

fig_estudiantes_establecimientos_6 = df_exploracion_campo_6 |>
ggplot(aes(x = n_estudiantes_campo)) +
  geom_histogram(binwidth = 2, fill = "forestgreen", color = "white", alpha = 0.8) +
  labs(
    x = "Cantidad de estudiantes seleccionados",
    y = "Frecuencia (Establecimientos)"
  ) +
  theme_minimal()
fig_estudiantes_establecimientos_6
```

```{r}
#| label: tbl-hist_estudiantes_establecimientos_6
#| tbl-cap: Distribución de estudiantes seleccionados por establecimiento
tbl_estudiantes_establecimientos_6 = df_exploracion_campo_6 |>
tbl_summary(
    include = n_estudiantes_campo,
    label = list(n_estudiantes_campo ~ "Estudiantes por establecimiento"),
    statistic = list(all_categorical() ~ "{n} ({p}%)"),
    digits = list(all_categorical() ~ c(0, 1))
  ) |> 
  # Añadimos un encabezado elegante y el total de N (establecimientos)
  modify_header(label = "**Variable**") |> 
  bold_labels()

tbl_estudiantes_establecimientos_6
```

Modelo de no respuesta

```{r}
#| label: no_respuesta_propensity_score_6
#| echo: true
#| code-fold: true
df_no_respuesta_6 = marco_muestra |>
filter(muestra_2025 == 1) |>
mutate(respuesta_muestra = as.numeric(clave %in% insumo_calibracion_6$clave))

# Nota: tamaño y porcentaje de AUH ingresan como variables continuas
modelo_propension = glm(
  respuesta_muestra ~ matricula_inicial_2025 + auh_pct + Region * sector + jornada_completa * ambito,
  data = df_no_respuesta_6,
  family = binomial(link = "logit")
)

# Obtener las probabilidades predichas para toda la muestra seleccionada
df_no_respuesta_6 = df_no_respuesta_6 |>
  mutate(prob_respuesta = predict(modelo_propension, type = "response"))

# Filtrar los factores para los respondientes y calcular el inverso
factores_modelo_6 = df_no_respuesta_6 |>
  filter(respuesta_muestra == 1) |>
  select(clave, prob_respuesta) |>
  mutate(inv_no_respuesta = 1 / prob_respuesta)

# Aplicar el factor a su base de estudiantes
insumo_calibracion_6 = insumo_calibracion_6 |>
  left_join(factores_modelo_6, by = "clave") |>
  mutate(weight_no_respuesta = weight_design * inv_no_respuesta)
```

Evaluacion no respuesta

```{r}
#| label: tbl-comparacion_pasos_nr_6
#| tbl-cap: Comparación de métricas entre weight_design y weight_no_respuesta
#| echo: true
#| code-fold: true

# Defino el target poblacional como la suma de estudiantes de 3.er año del marco muestral
target_poblacional_6 = n_poblacion_objetivo_6$matricula_6

# Calculo las sumas de ambos ponderadores para usarlas en la tabla
suma_wd  = sum(insumo_calibracion_6$weight_design, na.rm = TRUE)
suma_wnr = sum(insumo_calibracion_6$weight_no_respuesta, na.rm = TRUE)

# Construyo un dataframe con las métricas de resumen para cada ponderador
df_metricas_nr_6 = tibble(
  Indicador = c(
    "Suma de pesos (N estimado)",
    "Media del ponderador",
    "Mediana del ponderador",
    "Desvío estándar",
    "Peso mínimo",
    "Peso máximo",
    "Coeficiente de variación",
    "Target poblacional (N)",
    "Diferencia vs target (%)"
  ),
  peso_diseno_6 = c(
    suma_wd,
    mean(insumo_calibracion_3$weight_design, na.rm = TRUE),
    median(insumo_calibracion_3$weight_design, na.rm = TRUE),
    sd(insumo_calibracion_3$weight_design, na.rm = TRUE),
    min(insumo_calibracion_3$weight_design, na.rm = TRUE),
    max(insumo_calibracion_3$weight_design, na.rm = TRUE),
    sd(insumo_calibracion_3$weight_design, na.rm = TRUE) /
      mean(insumo_calibracion_3$weight_design, na.rm = TRUE),
    target_poblacional_3,
    (suma_wd - target_poblacional_3) / target_poblacional_3 * 100
  ),
  peso_nr_6 = c(
    suma_wnr,
    mean(insumo_calibracion_3$weight_no_respuesta, na.rm = TRUE),
    median(insumo_calibracion_3$weight_no_respuesta, na.rm = TRUE),
    sd(insumo_calibracion_3$weight_no_respuesta, na.rm = TRUE),
    min(insumo_calibracion_3$weight_no_respuesta, na.rm = TRUE),
    max(insumo_calibracion_3$weight_no_respuesta, na.rm = TRUE),
    sd(insumo_calibracion_3$weight_no_respuesta, na.rm = TRUE) /
      mean(insumo_calibracion_3$weight_no_respuesta, na.rm = TRUE),
    target_poblacional_3,
    (suma_wnr - target_poblacional_3) / target_poblacional_3 * 100
  )
)

# Genero la tabla gt con formato
df_metricas_nr_6 |>
  gt() |>
  tab_header(
    title = "Comparación de métricas: weight_design vs weight_no_respuesta",
    subtitle = "Sexto año – PEB 2025"
  ) |>
  cols_label(
    peso_diseno_6 = "Peso de diseño",
    peso_nr_6 = "Peso ajustado por NR"
  ) |>
  fmt_number(
    columns = c(peso_diseno_6, peso_nr_6),
    decimals = 2
  ) |>
  tab_style(
    style = cell_fill(color = "#f0f7ff"),
    locations = cells_body(
      rows = Indicador %in% c("Target poblacional (N)", "Diferencia vs target (%)")
    )
  ) |>
  tab_options(table.width = pct(100))
```

En la @tbl-diagnostico_inv_nr analizo la distribución de la probabilidad de respuesta estimada y su inversa (`inv_no_respuesta`). Valores muy bajos de `prob_respuesta` (cercanos a 0) generan factores de corrección extremadamente altos que pueden inflar la suma total de pesos por encima del target. Cabe notar que al haberse calculado la propensión a nivel del establecimiento, todos los estudiantes de un mismo establecimiento comparten el mismo valor de `prob_respuesta` e `inv_no_respuesta`.

```{r}
#| label: tbl-diagnostico_inv_nr
#| tbl-cap: Distribución de la probabilidad de respuesta y del factor de no respuesta
#| echo: true
#| code-fold: true

# Calculo los percentiles clave de la probabilidad de respuesta
# y derivo la inversa de esos mismos valores para que cada fila sea coherente
probs_diag = c(0, 0.05, 0.25, 0.50, 0.75, 0.95, 0.99, 1)

prob_quantiles_6 = quantile(
  insumo_calibracion_6$prob_respuesta,
  probs = probs_diag, na.rm = TRUE
)

df_diagnostico_inv_nr_6 = tibble(
  Percentil = c("Mínimo (P0)", "P5", "P25", "P50 (Mediana)",
                "P75", "P95", "P99", "Máximo (P100)"),
  prob_respuesta = prob_quantiles_6,
  inv_no_respuesta = 1 / prob_quantiles_6
)

# Genero la tabla gt
df_diagnostico_inv_nr_6 |>
  gt() |>
  tab_header(
    title = "Distribución del factor de no respuesta",
    subtitle = "Probabilidad de respuesta y su inversa – Tercer año PEB 2025"
  ) |>
  cols_label(
    prob_respuesta = "Prob. Respuesta",
    inv_no_respuesta = "Inversa (1/prob)"
  ) |>
  fmt_number(
    columns = c(prob_respuesta, inv_no_respuesta),
    decimals = 4
  ) |>
  tab_options(table.width = pct(100))
```

En la @tbl-hosmer_lemeshow_nr agrupo los establecimientos en deciles según su probabilidad predicha de respuesta y comparo, dentro de cada decil, la tasa observada contra la predicha. Si el modelo de no respuesta está bien calibrado, ambas tasas deberían ser similares en cada grupo. Diferencias importantes sugieren que el modelo sub o sobre-estima la propensión en ciertas franjas.

```{r}
#| label: tbl-hosmer_lemeshow_nr_6
#| tbl-cap: Diagnóstico tipo Hosmer-Lemeshow del modelo de propensión
#| echo: true
#| code-fold: true

# Agrupo los establecimientos en deciles según su probabilidad predicha
# y comparo la tasa observada vs predicha dentro de cada grupo
tbl_hl_nr_6 = df_no_respuesta_6 |>
  mutate(decil_prob = ntile(prob_respuesta, 10)) |>
  group_by(decil_prob) |>
  summarise(
    N = n(),
    Respondientes = sum(respuesta_muestra),
    Tasa_obs = mean(respuesta_muestra),
    Tasa_pred = mean(prob_respuesta),
    Prob_min = min(prob_respuesta),
    Prob_max = max(prob_respuesta),
    .groups = "drop"
  ) |>
  mutate(Diferencia = Tasa_obs - Tasa_pred)

# Genero la tabla gt
tbl_hl_nr_6 |>
  gt() |>
  tab_header(
    title = "Diagnóstico de calibración: observado vs predicho por decil",
    subtitle = "Modelo de propensión de respuesta – Tercer año PEB 2025"
  ) |>
  cols_label(
    decil_prob = "Decil",
    Respondientes = "Resp.",
    Tasa_obs = "Tasa Obs.",
    Tasa_pred = "Tasa Pred.",
    Prob_min = "Prob. Mín.",
    Prob_max = "Prob. Máx.",
    Diferencia = "Dif."
  ) |>
  fmt_percent(
    columns = c(Tasa_obs, Tasa_pred, Diferencia, Prob_min, Prob_max),
    decimals = 1
  ) |>
  fmt_integer(columns = c(N, Respondientes)) |>
  tab_options(table.width = pct(100))
```

En la @tbl-cruces_nr_interacciones comparo las tasas observadas y predichas para cruces de pares de variables categóricas. Dado que el modelo solo incluye efectos principales, las diferencias en estos cruces revelan interacciones que el modelo no captura y que pueden ser fuente de la sobre o sub-corrección.

```{r}
#| label: tbl-cruces_nr_interacciones_6
#| tbl-cap: Tasa de respuesta observada vs predicha por cruces de variables
#| echo: true
#| code-fold: true

# Defino una función auxiliar para calcular obs vs pred por cruce de dos variables
calcular_cruce_6 = function(data, var1, var2) {
  data |>
    mutate(
      Cruce = paste0(var1, " × ", var2),
      Categoria = paste(.data[[var1]], "–", .data[[var2]])
    ) |>
    group_by(Cruce, Categoria) |>
    summarise(
      N = n(),
      Respondientes = sum(respuesta_muestra),
      Tasa_obs = mean(respuesta_muestra),
      Tasa_pred = mean(prob_respuesta),
      .groups = "drop"
    ) |>
    mutate(Diferencia = Tasa_obs - Tasa_pred)
}

# Calculo los cruces más relevantes
cruces_nr_6 = bind_rows(
  calcular_cruce_6(df_no_respuesta_6, "Region", "sector"),
  calcular_cruce_6(df_no_respuesta_6, "Region", "ambito"),
  calcular_cruce_6(df_no_respuesta_6, "sector", "jornada_completa"),
  calcular_cruce_6(df_no_respuesta_6, "ambito", "jornada_completa") 
)

# Genero la tabla gt agrupada por cruce
cruces_nr_6 |>
  gt(groupname_col = "Cruce") |>
  tab_header(
    title = "Tasa de respuesta: observada vs predicha por interacciones",
    subtitle = "Cruces de variables no modelados – Tercer año PEB 2025"
  ) |>
  cols_label(
    Categoria = "Categoría",
    Respondientes = "Resp.",
    Tasa_obs = "Tasa Obs.",
    Tasa_pred = "Tasa Pred.",
    Diferencia = "Dif."
  ) |>
  fmt_percent(
    columns = c(Tasa_obs, Tasa_pred, Diferencia),
    decimals = 1
  ) |>
  fmt_integer(columns = c(N, Respondientes)) |>
  tab_style(
    style = cell_text(color = "#c0392b", weight = "bold"),
    locations = cells_body(
      columns = Diferencia,
      rows = abs(Diferencia) > 0.10
    )
  ) |>
  tab_options(
    row_group.background.color = "#f4f4f4",
    table.width = pct(100)
  ) |>
  tab_footnote("Se resaltan en rojo las diferencias mayores a 10 puntos porcentuales.")
```

Finalmente, en la @tbl-impacto_nr_categoricas_6 comparo las proporciones expandidas de las variables categóricas de calibración bajo los dos esquemas de ponderación. Esto permite identificar qué categorías se ven más afectadas por el ajuste de no respuesta y en qué dirección.

```{r}
#| label: tbl-impacto_nr_categoricas_6
#| tbl-cap: Proporciones expandidas según tipo de ponderador
#| echo: true
#| code-fold: true

# Preparo un objeto temporal uniendo las variables categóricas del marco muestral
# porque a este punto del documento todavía no están en insumo_calibracion_3
temp_diag_nr_6 = insumo_calibracion_6 |>
  select(clave, weight_design, weight_no_respuesta) |>
  left_join(
    marco_muestra |>
      select(clave, Region, sector, ambito, jornada_completa) |>
      rename(region = Region),
    by = "clave"
  ) |>
  mutate(
    region = as.factor(region),
    sector = as.factor(sector),
    ambito = as.factor(ambito),
    jornada_completa = as.factor(jornada_completa)
  )
# Preparo el dataframe de la muestra seleccionada original (los 673 establecimientos)
# como referencia observada global
temp_diag_original = marco_muestra |>
  filter(muestra_2025 == 1) |>
  select(clave, Region, sector, ambito, jornada_completa) |>
  rename(region = Region) |>
  mutate(
    region = as.factor(region),
    sector = as.factor(sector),
    ambito = as.factor(ambito),
    jornada_completa = as.factor(jornada_completa)
  )

# Creo el diseño muestral con ponderadores de diseño
sv_diag_wd_6 = temp_diag_nr_6 |>
  as_survey_design(ids = 1, weights = weight_design)

# Creo el diseño muestral con ponderadores ajustados por no respuesta
sv_diag_wnr_6 = temp_diag_nr_6 |>
  as_survey_design(ids = 1, weights = weight_no_respuesta)
# Tabla con la muestra seleccionada total observada (referencia original sin ponderar)
tbl_diag_orig_6 = temp_diag_original_6 |>
  tbl_summary(
    include = c(region, sector, ambito, jornada_completa),
    statistic = list(all_categorical() ~ "{p}% (n={n})")
  ) |>
  bold_labels()
# Tabla con weight_design
tbl_diag_wd_6 = sv_diag_wd_6 |>
  tbl_svysummary(
    include = c(region, sector, ambito, jornada_completa),
    statistic = list(all_categorical() ~ "{p}% (n={n_unweighted})")
  ) |>
  bold_labels()

# Tabla con weight_no_respuesta
tbl_diag_wnr_6 = sv_diag_wnr_6 |>
  tbl_svysummary(
    include = c(region, sector, ambito, jornada_completa),
    statistic = list(all_categorical() ~ "{p}% (n={n_unweighted})")
  ) |>
  bold_labels()

# Combino las tres tablas para comparar lado a lado
tbl_impacto_nr_6 = tbl_merge(
  tbls = list(tbl_diag_wd_6, tbl_diag_wnr_6, tbl_diag_orig_6),
  tab_spanner = c("**Peso de diseño**", "**Peso ajustado por NR**", "**Muestra Seleccionada**")
)

tbl_impacto_nr_6
```

#### Calibracion

##### Totales marco muestral - Categóricos

```{r}
#| label: totales_discretos_calibracion_marco_muestra_6
#| echo: true
#| code-fold: true
calib_marco_muestra_discretos_6 = marco_muestra |>
select(clave, matricula_6, Region, ambito, sector, jornada_completa) |>
rename(region = Region)

df_tot_calib_marco_muestra_discretos_6 = calib_marco_muestra_discretos_6 |>
  # Pivotamos a formato largo (todas son <character>)
  pivot_longer(
    cols = c(sector, ambito, region, jornada_completa),
    names_to = "variable",
    values_to = "categoria"
  ) |>
  # Agrupamos y sumamos la matrícula por celda
  group_by(variable, categoria) |>
  summarise(
     total = sum(matricula_), 
    .groups = "drop"
  ) |>
  # Nomenclatura estándar para el vector de calibración
  mutate(nombre_parametro = paste0(variable, categoria)) |>
select(nombre_parametro, total)

insumo_calibracion_6 = insumo_calibracion_6 |>
left_join(calib_marco_muestra_discretos_6, by = "clave")
```

##### Totales marco muestral - Continuos

```{r}
#| label: totales_continuos_calibracion_marco_muestra_6
#| echo: true
#| code-fold: true
# Calculo una variable, dentro del marco muestra, que indique la proporción de la matricula de 3 ano dentro de la matricula de toda la primaria

calib_marco_muestra_continuos_6 = marco_muestra |>
select(clave, auh_pct, matricula_6) |>
mutate(auh_pct = auh_pct / 100)

df_tot_calib_marco_muestra_continuos_6 = calib_marco_muestra_continuos_6 |>
select(auh_pct, matricula_6) |>
summarise(auh_pct = sum(auh_pct * matricula_6)) |> # Se calcula la masa
  # Sumamos todos los valores ponderados de la población
pivot_longer(cols = everything(), 
             names_to = "nombre_parametro", 
             values_to = "total")  

calib_marco_muestra_continuos_6 = calib_marco_muestra_continuos_6 |>
select(clave, auh_pct)

insumo_calibracion_36 = insumo_calibracion_6 |>
left_join(calib_marco_muestra_continuos, by = "clave")
```

```{r}
#| label: calib_muestra_estudiantes_6
#| eval: false
#El objetivo es comenzar a realizar el proceso de calibración sobre el objeto marco_muestra
muestra_estudiantes_6 = read_sav(here("Inputs", "PEB_2025", "PEB_Primaria_6to año_Carga por estudiante_2025_con variables de contexto.sav")) |>
rename(clave = CLAVE) |>
rename(prioridad_seccion = IM2) |>
rename(turno = IM1) |>
mutate(anio = 6,
       prioridad_seccion = as_factor(prioridad_seccion))
```

```{r}
censo_estudiantes_6 = read_xlsx(here("Inputs", "PEB_2025", "PEB2025_Primaria_A6.xlsx"))

# Hago una tabla por establecimiento para agregar ese dato a cada estudiante de la muestra
df_ira_cue_6 = censo_estudiantes_6 |>
mutate(CUE = as.character(CUE)) |>
group_by(CUE) |>
summarise(ira_mat = mean(IRAG_MAT, na.rm = TRUE))

df_tot_ira_mat_6 = censo_estudiantes_6 |>
summarise(ira_mat = mean(IRAG_MAT, na.rm = TRUE),
           ira_pl = mean(IRAG_PL, na.rm = TRUE))
```

```{r}
#| label: consolido_totales_6_propuesta
#| eval: false
#| message: false
#| warning: false
#| results: false
#| echo: true
#| code-fold: true

# 1. Filtramos el insumo para quedarnos solo con casos que tienen información completa 
# en las variables que utilizaremos para calibrar.
insumo_calibracion_6_completo = insumo_calibracion_6 |>
  filter(!is.na(ira_mat), !is.na(ira_pl), !is.na(auh_pct))

# Unifico todos los totales poblacionales calculados en un único dataframe de referencia
df_totales_unificado = bind_rows(
  tibble(nombre_parametro = "(Intercept)", total = n_poblacion_objetivo_3$matricula_3),
  df_tot_calib_marco_muestra_discretos,
  df_tot_calib_marco_muestra_continuos,
  df_tot_ira_mat_peb_3,
  df_tot_ira_pl_peb_3
)

# Defino la fórmula que voy a utilizar para calibrar
mi_formula = ~ ambito + jornada_completa + region + sector + auh_pct + ira_mat + ira_pl

# Extraigo la matriz de diseño que R construye para la muestra observada (sin NAs)
matriz_muestra = model.matrix(mi_formula, data = insumo_calibracion_3_completo)
nombres_oficiales = colnames(matriz_muestra)

# Construyo el vector de totales haciendo match por el nombre del parámetro.
totales_calibracion = df_totales_unificado$total[match(nombres_oficiales, df_totales_unificado$nombre_parametro)]
names(totales_calibracion) = nombres_oficiales

# Verifico si algún parámetro no encontró su total correspondiente
if (any(is.na(totales_calibracion))) {
  warning("Existen parámetros en la matriz de diseño que no tienen total asignado:")
  print(nombres_oficiales[is.na(totales_calibracion)])
}

# Defino el tamaño poblacional total para fpc en la base filtrada
insumo_calibracion_3_completo = insumo_calibracion_3_completo |>
  mutate(fpc = n_poblacion_objetivo_3$matricula_3)

# Creo el diseño muestral con los casos completos
insumo_calibracion_3_sv = insumo_calibracion_3_completo |>
  as_survey_design(ids = id,
                   weights = weight_no_respuesta,
                   fpc = fpc)

# Corro la calibración con el vector de totales ordenado correctamente
muestra_peb_3_cal_propuesta = calibrate(
  design = insumo_calibracion_3_sv,
  formula = mi_formula,
  population = totales_calibracion,
  calfun = "linear",
  verbose = FALSE
)

# Evalúo los resultados de la calibración
tbl_muestra_peb_3_cal_propuesta = muestra_peb_3_cal_propuesta |>
  tbl_svysummary(
    include = c(matricula_3, auh_pct, region, sector, ambito, jornada_completa, ira_mat, ira_pl),
    digits = list(deff = label_style_number(digits = 3),
                  sd = label_style_number(digits = 3)),
    statistic = list(all_continuous() ~ "{mean} ({mean.std.error})",
                     all_categorical() ~ "{p}% (n={n_unweighted})")
  ) |>
  add_ci()
```

```{r}
#| eval: false
# Traigo desde tb_secciones_2025 las matriculas de las secciones de 3 y 6.
# Esto es importante porque se necesiatn los totales absolutos para la calibracion
# Luego que traigo esas matricuals uso count y pondero por ese valor de las matriculas

tot_calib_3 = tot_calib |>
count(sector, wt = matricula_inicial_2025, name = "sector") |>
mutate(sector)


# 1. BASE DE DATOS DE ESTABLECIMIENTOS (Matrícula = Población Objetivo)
base_establecimientos <- tibble(
  id_colegio = 1:8,
  region     = c("Región I", "Región II", "Región III", "Región I", "Región II", "Región III", "Región I", "Región IV"),
  sector     = c("Público", "Privado", "Público", "Público", "Privado", "Público", "Privado", "Público"),
  ambito     = c("Urbano", "Urbano", "Rural", "Urbano", "Rural", "Urbano", "Urbano", "Rural"),
  matricula  = c(450, 120, 800, 310, 150, 620, 90, 400)
)

# 2. GENERACIÓN DEL DATAFRAME DE TOTALES DE CONTROL PARA CALIBRACIÓN
# ------------------------------------------------------------------------------
totales_control_calibracion = tot_calib |>
  # Pasamos las variables marginales de interés a un formato largo
  pivot_longer(
    cols = c(sector, ambito, region, jornada_completa),
    names_to = "variable",
    values_to = "categoria"
  ) |>
  # Agrupamos para colapsar los establecimientos en totales de estudiantes
  group_by(variable, categoria) |>
  summarise(
    total_poblacional = sum(matricula_inicial_2025), 
    .groups = "drop"
  ) |>
  # Creamos una columna combinada que suele facilitar la asignación del vector
  mutate(nombre_parametro = paste0(variable, categoria))

# 2. Total de control para la variable continua (AUH)
total_continuo_auh <-tot_calib %>%
  # Multiplicamos el porcentaje por la matrícula para obtener la "masa" de la variable
  mutate(auh_ponderado = auh_pct * matricula_inicial_2025) %>%
  # Sumamos todos los valores ponderados de la población
  summarise(
    total_poblacional = sum(auh_ponderado, na.rm = TRUE)
  ) %>%
  # Asignamos el nombre del parámetro tal como aparece en la matriz de diseño de la muestra
  mutate(
    variable         = "auh_pct",
    categoria        = "continuo",
    nombre_parametro = "auh_pct"
  ) %>%
  select(variable, categoria, total_poblacional, nombre_parametro)


# 3. VISUALIZACIÓN DEL OBJETO
print(totales_control_calibracion)

matricula_clave_3 = tb_secciones_2025 |>
filter(anio == 3) |>
filter(descripcionofertaeducativa == "Primaria (1° Y 2° ciclo)") |>
select(clave, total) |>
group_by(clave) |>
summarise(matricula_3 = sum(total))

marco_muestra = marco_muestra |>
left_join(matricula_clave_3, by = "clave") |>
relocate(matricula_3, .after = matricula_inicial_2025)

# Esas variables hay que incorporarlas a insumo_calibracion
insumo_calibracion_3 = insumo_calibracion_3 |>
left_join(tot_calib, by = "clave")

tot_calib = marco_muestra |>
  count(sector, wt = matricula, name = "total_estudiantes") %>%
  mutate(porcentaje = (total_estudiantes / sum(total_estudiantes)) * 100)



n_poblacion_3$n_estudiantes_3



# Esas variables hay que incorarlas a insumo_calibration


# Calculo la cantidad de casos de la población. No de la muestra.

N = nrow(tot_calib)

```

```{r}
#| eval: false
totales_calibracion_3 = n_poblacion_3$n_estudiantes_3 # Es el intercepto
names(totales_calibracion_3) = 
totals = c(
  tot_calib_marco_muestra_continuos$n_poblacional,
  tot_calib_marco_muestra_discretos$n_poblacional
)
matricula_prop_3 = marco_muestra |>
summarise(matricula_total = sum(matricula_inicial_2025),
          matricula_prop_3 = n_poblacion_3$n_estudiantes_3 /matricula_total)

  tot_peb_3$ira_mat_count,
  tot_peb_3$ira_pl_count
totals = unlist(c(nrow(tot_calib),
           sum(tot_calib$matricula_inicial_2025, na.rm = TRUE),
           count(tot_calib[tot_calib$ambito == "Rural Disperso", ]),
           count(tot_calib[tot_calib$ambito == "Rural Agrupado", ]),
           count(tot_calib[tot_calib$sector == "Privado", ]),
           count(tot_calib[tot_calib$jornada_completa == "NO", ]),
           count(tot_calib[tot_calib$region == "02", ]),
           count(tot_calib[tot_calib$region == "03", ]),
           count(tot_calib[tot_calib$region == "04", ]),
           count(tot_calib[tot_calib$region == "05", ]),
           count(tot_calib[tot_calib$region == "06", ]),
           count(tot_calib[tot_calib$region == "07", ]),
           count(tot_calib[tot_calib$region == "08", ]),
           count(tot_calib[tot_calib$region == "09", ]),
           count(tot_calib[tot_calib$region == "10", ]),
           count(tot_calib[tot_calib$region == "11", ]),
           count(tot_calib[tot_calib$region == "12", ]),
           count(tot_calib[tot_calib$region == "13", ]),
           count(tot_calib[tot_calib$region == "14", ]),
           count(tot_calib[tot_calib$region == "15", ]),
           count(tot_calib[tot_calib$region == "16", ]),
           count(tot_calib[tot_calib$region == "17", ]),
           count(tot_calib[tot_calib$region == "18", ]),
           count(tot_calib[tot_calib$region == "19", ]),
           count(tot_calib[tot_calib$region == "20", ]),
           count(tot_calib[tot_calib$region == "21", ]),
           count(tot_calib[tot_calib$region == "22", ]),
           count(tot_calib[tot_calib$region == "23", ]),
           count(tot_calib[tot_calib$region == "24", ]),
           count(tot_calib[tot_calib$region == "25", ])))

totales_estudiantes = c(
`(intercept)` = n_poblacion_3$n_estudiantes_3,
`ambito

)
```

```{r}
# eval: false
# Por ahora el objetivo es visualizar distintos aspectos de la no respuesta. Por ejemplo, indagar en la distribución de la no respuesta. Como regla general (aunque puede ser equivocada) vamos a realizar una serie de gráficos de densidad para ver si la no respuesta se distribuye de manera homogénea. La idea es comparar la media de casos por establecimiento. Dado que por diseño todos los establecimientos deberían tener 10, el alejamiento de ese número podría ser un proxy para indicar la no respuesta. Luego se puede realizar este mismo análisis con diferentes covariables.

chequeos_no_respuesta = insumo_calibracion_3 |>
  group_by(clave) |>
  summarise(
    total_estudiantes = n(),
    total_no_respuesta = sum(is.na(ira_mat) | is.na(ira_pl)),
    proporcion_no_respuesta = total_no_respuesta / total_estudiantes
  ) |>
  ungroup()

```