---
title: "Calibración con Metas Cuasicensales (PEB 2025)"
format: 
  html:
    toc: true
    toc-depth: 3
    code-fold: show
    theme: cosmo
---

## 1. Contexto y Objetivos Generales

En este documento desarrollo el proceso de **calibración con fuentes cuasicensales** para las muestras de **3.er año** y **6.º año de Educación Primaria (PEB 2025)**.

El objetivo es lograr un vector de ponderadores calibrados ($w_{\text{cal}}$) único por estudiante que:

1.  Respete el diseño polietápico original ($w_{\text{diseño}}$).
2.  Corrija los sesgos derivados de la no respuesta observada en campo ($w_{\text{NR}}$).
3.  **Reproduzca exactamente las metas de la publicación cuasicensal**, consistentes en una tabla cruzada $3 \times 2$ entre **Sector** (Estatal / Privado) y **Nivel Socioeconómico (NSE)** (Bajo, Medio, Alto), garantizando la coincidencia de:
    - La matrícula poblacional estimada por celda ($N_h$).
    - La media poblacional de la prueba de **Matemática** ($\bar{Y}_{\text{mat}, h}$).
    - La media poblacional de la prueba de **Lengua / Prácticas del Lenguaje** ($\bar{Y}_{\text{pl}, h}$).

```{r}
#| label: setup_librerias
#| message: false
#| warning: false

library(here)
library(readxl)
library(haven)
library(janitor)
library(tidyverse)
library(survey)
library(srvyr)
library(gt)
library(gtsummary)
library(scales)

i_am("calibracion_cuasicenso.qmd")

theme_gtsummary_language(
  language = "es",
  decimal.mark = ",",
  big.mark = "."
)
```

------------------------------------------------------------------------

# TERCER AÑO

## 2. Metas Poblacionales Cuasicensales (3.er Año)

Defino la tabla de referencia que sintetiza las medias publicadas obtenidas a partir de las bases cuasicensales evaluadas de 3.er año:

```{r}
#| label: tabla_metas_publicadas_3
#| echo: true

levels_NSE = c("Bajo", "Medio", "Alto")

# Medias publicadas por el operativo cuasicensal (Sector x NSE) para 3.°
medias_cuasicenso_3 = tribble(
  ~sector,   ~NSE,    ~media_mat_ref, ~media_pl_ref,
  "Estatal", "Bajo",  66.4,           68.10,
  "Estatal", "Medio", 67.0,           72.08,
  "Estatal", "Alto",  69.7,           75.54,
  "Privado", "Bajo",  68.8,           72.41,
  "Privado", "Medio", 72.0,           76.52,
  "Privado", "Alto",  72.5,           75.93
) |>
  mutate(NSE = factor(NSE, levels = levels_NSE))

medias_cuasicenso_3 |>
  gt() |>
  tab_header(
    title = "Metas Poblacionales de la Publicación Cuasicensal",
    subtitle = "Medias de IRA en Matemática y Prácticas del Lenguaje (3.° Año)"
  ) |>
  cols_label(
    sector = "Sector",
    NSE = "NSE (Tercil AUH)",
    media_mat_ref = "Media Matemática",
    media_pl_ref = "Media Lengua (PL)"
  ) |>
  fmt_number(columns = c(media_mat_ref, media_pl_ref), decimals = 2)
```

------------------------------------------------------------------------

## 3. Carga del Marco Muestral y Diseño Base (3.er Año)

Cargo el marco muestral y calculo la matrícula estimada de 3.er año:

```{r}
#| label: carga_insumos_marco_3
#| message: false
#| warning: false

marco_muestra = read_rds(here("Outputs", "marco_muestra_rds"))
resultado_segunda_etapa = read_rds(here("Outputs", "resultado_segunda_etapa.rds"))
tb_secciones_2025 = read_xlsx(here("Inputs", "SeccionesdetalladasRA2025.xlsx")) |>
  clean_names() |>
  mutate(total = as.double(total))

# Estimación de la matrícula poblacional de 3er año a partir del ratio en secciones
n_poblacion_3_base_secciones = tb_secciones_2025 |>
  filter(anio == 3, descripcionofertaeducativa == "Primaria (1° Y 2° ciclo)") |>
  summarise(matricula = sum(total))

n_poblacion_primaria_base_secciones = tb_secciones_2025 |>
  filter(descripcionofertaeducativa == "Primaria (1° Y 2° ciclo)") |>
  summarise(matricula = sum(total))

ratio_primaria_terceros = n_poblacion_primaria_base_secciones$matricula / 
                          n_poblacion_3_base_secciones$matricula

marco_muestra = marco_muestra |>
  mutate(
    matricula_3 = matricula_inicial_2025 / ratio_primaria_terceros,
    NSE = case_when(
      ntile(auh_pct, 3) == 1 ~ "Alto",
      ntile(auh_pct, 3) == 2 ~ "Medio",
      ntile(auh_pct, 3) == 3 ~ "Bajo"
    ),
    NSE = factor(NSE, levels = levels_NSE)
  )

n_poblacion_objetivo_3 = marco_muestra |>
  summarise(matricula_3 = sum(matricula_inicial_2025) / ratio_primaria_terceros)
```

------------------------------------------------------------------------

## 4. Construcción de Ponderadores de Diseño y No Respuesta (3.er Año)

```{r}
#| label: construccion_ponderadores_base_3
#| message: false
#| warning: false

# 1. Muestra de estudiantes de 3.º
muestra_estudiantes_3 = read_sav(here("Inputs", "PEB_2025", "PEB_Primaria_3er año_Carga por estudiante_2025_con variables de contexto.sav")) |>
  rename(
    clave = CLAVE,
    prioridad_seccion = IM2,
    turno = IM1,
    ira_mat = Puntaje_Mate,
    ira_pl = Puntaje_PL
  ) |>
  mutate(
    anio = 3,
    prioridad_seccion = as_factor(prioridad_seccion),
    sector_superv = if_else(sector_superv == "GP", "Privado", "Estatal"),
    NSE = case_when(
      tercil_AUH == 1 ~ "Alto",
      tercil_AUH == 2 ~ "Medio",
      tercil_AUH == 3 ~ "Bajo"
    ),
    NSE = factor(NSE, levels = levels_NSE)
  )

# 2. Etapa 1: Probabilidad del establecimiento (cubo)
prob_seleccion_primera_etapa = marco_muestra |>
  select(clave, pi_corregido)

insumo_calibracion_3 = muestra_estudiantes_3 |>
  left_join(prob_seleccion_primera_etapa, by = "clave") |>
  rename(pi_1 = pi_corregido)

# 3. Etapa 2: Probabilidad de selección de sección
prob_seleccion_segunda_etapa = resultado_segunda_etapa |>
  rename(prioridad_seccion = rol, size_seccion = total) |>
  mutate(
    prioridad_seccion = case_when(
      prioridad_seccion == "Suplente/Complementaria" ~ "Suplente",
      .default = prioridad_seccion
    ),
    azar_desempate = runif(n())
  ) |>
  group_by(clave, anio) |>
  mutate(
    max_prob_reserva = if (any(prioridad_seccion == "Reserva")) {
      max(prob_seleccion[prioridad_seccion == "Reserva"], na.rm = TRUE)
    } else { NA_real_ }
  ) |>
  filter(
    prioridad_seccion %in% c("Principal", "Suplente") |
    (prioridad_seccion == "Reserva" & prob_seleccion == max_prob_reserva)
  ) |>
  arrange(prioridad_seccion, desc(prob_seleccion), desc(azar_desempate), .by_group = TRUE) |>
  distinct(clave, anio, prioridad_seccion, .keep_all = TRUE) |>
  ungroup() |>
  select(idseccion, clave, anio, prioridad_seccion, prob_seleccion, size_seccion)

insumo_calibracion_3 = insumo_calibracion_3 |>
  mutate(prioridad_seccion = if_else(clave == "0104PP0002", "Principal", prioridad_seccion)) |>
  left_join(prob_seleccion_segunda_etapa, by = join_by(clave, anio, prioridad_seccion)) |>
  rename(pi_2 = prob_seleccion)

# 4. Etapa 3 y Ponderador de Diseño
insumo_calibracion_3 = insumo_calibracion_3 |>
  add_count(clave, anio, idseccion, name = "pik_estudiantes_seccion") |>
  mutate(
    pi_3_diseno = pik_estudiantes_seccion / size_seccion,
    pi_3 = pmin(pi_3_diseno, 1),
    pi_total_estudiante = pi_1 * pi_2 * pi_3,
    weight_design = 1 / pi_total_estudiante
  )

# 5. Ajuste por No Respuesta (Propensity Score)
df_no_respuesta_3 = marco_muestra |>
  filter(muestra_2025 == 1) |>
  mutate(respuesta_muestra = as.numeric(clave %in% insumo_calibracion_3$clave))

modelo_propension_3 = glm(
  respuesta_muestra ~ matricula_inicial_2025 + auh_pct + Region * sector + jornada_completa * ambito,
  data = df_no_respuesta_3,
  family = binomial(link = "logit")
)

df_no_respuesta_3 = df_no_respuesta_3 |>
  mutate(prob_respuesta = predict(modelo_propension_3, type = "response"))

factores_modelo_3 = df_no_respuesta_3 |>
  filter(respuesta_muestra == 1) |>
  select(clave, prob_respuesta) |>
  mutate(inv_no_respuesta = 1 / prob_respuesta)

insumo_calibracion_3 = insumo_calibracion_3 |>
  left_join(factores_modelo_3, by = "clave") |>
  mutate(weight_no_respuesta = weight_design * inv_no_respuesta) |>
  left_join(
    marco_muestra |>
      select(clave, sector_marco = sector, region_marco = Region, ambito_marco = ambito, jornada_completa, matricula_3, auh_pct),
    by = "clave"
  ) |>
  mutate(
    id_estudiante = row_number(),
    fpc = n_poblacion_objetivo_3$matricula_3,
    sector = as.factor(sector_superv),
    NSE = as.factor(NSE),
    ambito = as.factor(ambito_marco),
    region = as.factor(region_marco),
    zona = as.factor(if_else(as.numeric(as.character(region_marco)) %in% 1:11, "Conurbano", "Interior")),
    jornada_completa = as.factor(jornada_completa)
  )
```

------------------------------------------------------------------------

## 5. Calibración y Diagnóstico (3.er Año)

```{r}
#| label: preparacion_calibracion_3

# 1. Matrícula poblacional por celda del marco
marco_muestra = marco_muestra |>
  mutate(zona = if_else(as.numeric(as.character(Region)) %in% 1:11, "Conurbano", "Interior"))

marco_celdas_3 = marco_muestra |>
  group_by(sector, NSE) |>
  summarise(N_celda = sum(matricula_3, na.rm = TRUE), .groups = "drop")

# 2. Metas de control
control_celdas_3 = medias_cuasicenso_3 |>
  left_join(marco_celdas_3, by = c("sector", "NSE")) |>
  mutate(
    T_mat = media_mat_ref * N_celda,
    T_pl  = media_pl_ref  * N_celda
  )

# 3. Imputación interna de notas en la muestra
insumo_calibracion_3 = insumo_calibracion_3 |>
  group_by(sector, NSE) |>
  mutate(
    ira_mat_imp = if_else(is.na(ira_mat), mean(ira_mat, na.rm = TRUE), ira_mat),
    ira_pl_imp  = if_else(is.na(ira_pl),  mean(ira_pl, na.rm = TRUE), ira_pl)
  ) |>
  ungroup()

# 4. Variables auxiliares (18 variables de celda + marginal de Zona)
for(s in c("Estatal", "Privado")) {
  for(n in c("Bajo", "Medio", "Alto")) {
    var_celda = paste0("celda_", s, "_", n)
    var_mat   = paste0("mat_", s, "_", n)
    var_pl    = paste0("pl_", s, "_", n)
    
    insumo_calibracion_3 = insumo_calibracion_3 |>
      mutate(
        !!var_celda := as.numeric(sector == s & NSE == n),
        !!var_mat   := as.numeric(sector == s & NSE == n) * ira_mat_imp,
        !!var_pl    := as.numeric(sector == s & NSE == n) * ira_pl_imp
      )
  }
}

# 5. Diseño y fórmula
diseno_muestra_3 = insumo_calibracion_3 |>
  as_survey_design(ids = id_estudiante, weights = weight_no_respuesta, fpc = fpc)

formula_calib_3 = ~ -1 + 
  celda_Estatal_Bajo + celda_Estatal_Medio + celda_Estatal_Alto +
  celda_Privado_Bajo + celda_Privado_Medio + celda_Privado_Alto +
  mat_Estatal_Bajo + mat_Estatal_Medio + mat_Estatal_Alto +
  mat_Privado_Bajo + mat_Privado_Medio + mat_Privado_Alto +
  pl_Estatal_Bajo + pl_Estatal_Medio + pl_Estatal_Alto +
  pl_Privado_Bajo + pl_Privado_Medio + pl_Privado_Alto

vector_totales_3 = c(
  celda_Estatal_Bajo  = control_celdas_3$N_celda[control_celdas_3$sector=="Estatal" & control_celdas_3$NSE=="Bajo"],
  celda_Estatal_Medio = control_celdas_3$N_celda[control_celdas_3$sector=="Estatal" & control_celdas_3$NSE=="Medio"],
  celda_Estatal_Alto  = control_celdas_3$N_celda[control_celdas_3$sector=="Estatal" & control_celdas_3$NSE=="Alto"],
  celda_Privado_Bajo  = control_celdas_3$N_celda[control_celdas_3$sector=="Privado" & control_celdas_3$NSE=="Bajo"],
  celda_Privado_Medio = control_celdas_3$N_celda[control_celdas_3$sector=="Privado" & control_celdas_3$NSE=="Medio"],
  celda_Privado_Alto  = control_celdas_3$N_celda[control_celdas_3$sector=="Privado" & control_celdas_3$NSE=="Alto"],
  
  mat_Estatal_Bajo  = control_celdas_3$T_mat[control_celdas_3$sector=="Estatal" & control_celdas_3$NSE=="Bajo"],
  mat_Estatal_Medio = control_celdas_3$T_mat[control_celdas_3$sector=="Estatal" & control_celdas_3$NSE=="Medio"],
  mat_Estatal_Alto  = control_celdas_3$T_mat[control_celdas_3$sector=="Estatal" & control_celdas_3$NSE=="Alto"],
  mat_Privado_Bajo  = control_celdas_3$T_mat[control_celdas_3$sector=="Privado" & control_celdas_3$NSE=="Bajo"],
  mat_Privado_Medio = control_celdas_3$T_mat[control_celdas_3$sector=="Privado" & control_celdas_3$NSE=="Medio"],
  mat_Privado_Alto  = control_celdas_3$T_mat[control_celdas_3$sector=="Privado" & control_celdas_3$NSE=="Alto"],
  
  pl_Estatal_Bajo  = control_celdas_3$T_pl[control_celdas_3$sector=="Estatal" & control_celdas_3$NSE=="Bajo"],
  pl_Estatal_Medio = control_celdas_3$T_pl[control_celdas_3$sector=="Estatal" & control_celdas_3$NSE=="Medio"],
  pl_Estatal_Alto  = control_celdas_3$T_pl[control_celdas_3$sector=="Estatal" & control_celdas_3$NSE=="Alto"],
  pl_Privado_Bajo  = control_celdas_3$T_pl[control_celdas_3$sector=="Privado" & control_celdas_3$NSE=="Bajo"],
  pl_Privado_Medio = control_celdas_3$T_pl[control_celdas_3$sector=="Privado" & control_celdas_3$NSE=="Medio"],
  pl_Privado_Alto  = control_celdas_3$T_pl[control_celdas_3$sector=="Privado" & control_celdas_3$NSE=="Alto"]
)

# 6. Calibración lineal
muestra_calibrada_3 = calibrate(
  design = diseno_muestra_3,
  formula = formula_calib_3,
  population = vector_totales_3,
  calfun = "linear"
)

insumo_calibracion_3$weight_calibrate = weights(muestra_calibrada_3)
```

### Contraste Muestra vs. Metas (3.er Año)

```{r}
#| label: verificacion_tabla_final_3

res_calibrados_3 = muestra_calibrada_3 |>
  group_by(sector, NSE) |>
  summarise(
    media_mat_cal = survey_mean(ira_mat, na.rm = TRUE),
    media_pl_cal  = survey_mean(ira_pl, na.rm = TRUE),
    N_calibrado   = survey_total(),
    .groups = "drop"
  ) |>
  left_join(medias_cuasicenso_3, by = c("sector", "NSE")) |>
  left_join(marco_celdas_3, by = c("sector", "NSE")) |>
  mutate(
    dif_mat = media_mat_cal - media_mat_ref,
    dif_pl  = media_pl_cal - media_pl_ref,
    dif_N   = N_calibrado - N_celda
  )

res_calibrados_3 |>
  select(
    sector, NSE, 
    media_mat_cal, media_mat_ref, dif_mat,
    media_pl_cal, media_pl_ref, dif_pl,
    N_calibrado, N_celda
  ) |>
  gt() |>
  tab_header(
    title = "Contraste de Medias y Totales: Muestra Calibrada vs. Cuasicenso",
    subtitle = "Tercer Año (PEB 2025)"
  ) |>
  cols_label(
    sector = "Sector",
    NSE = "NSE",
    media_mat_cal = "Mat Calibrada",
    media_mat_ref = "Mat Meta",
    dif_mat = "Dif Mat",
    media_pl_cal = "PL Calibrada",
    media_pl_ref = "PL Meta",
    dif_pl = "Dif PL",
    N_calibrado = "N Calibrado",
    N_celda = "N Meta"
  ) |>
  fmt_number(columns = c(media_mat_cal, media_mat_ref, dif_mat, media_pl_cal, media_pl_ref, dif_pl), decimals = 2) |>
  fmt_number(columns = c(N_calibrado, N_celda), decimals = 0)
```

### B. Comparación Global: Muestra Calibrada vs. Parámetros Poblacionales (Marco Muestral)

En esta tabla comparo las distribuciones marginales (porcentajes de estudiantes y notas medias) obtenidas con la muestra calibrada respecto a la población objetivo total del marco muestral de establecimientos:

```{r}
#| label: tbl-comparacion_calib_poblacion_global_3

# 1. Medias poblacionales ponderadas globales exactas según el marco (Sector x NSE)
media_global_pob_mat_3 = sum(control_celdas_3$T_mat) / sum(control_celdas_3$N_celda)
media_global_pob_pl_3  = sum(control_celdas_3$T_pl)  / sum(control_celdas_3$N_celda)

# Diseño para la población objetivo completa (marco muestral)
poblacion_design_3 = marco_muestra |>
  mutate(
    region = as.factor(Region),
    zona = as.factor(zona),
    sector = as.factor(sector),
    ambito = as.factor(ambito),
    jornada_completa = as.factor(jornada_completa),
    NSE = as.factor(NSE),
    auh_pct = auh_pct / 100,
    ira_mat = media_global_pob_mat_3,
    ira_pl  = media_global_pob_pl_3
  ) |>
  as_survey_design(ids = 1, weights = matricula_3)

# 2. Resumen para la muestra calibrada
tbl_mue_cal_3 = muestra_calibrada_3 |>
  tbl_svysummary(
    include = c(sector, NSE, zona, region, ambito, jornada_completa, auh_pct, ira_mat, ira_pl),
    type = list(
      ira_mat ~ "continuous",
      ira_pl ~ "continuous",
      auh_pct ~ "continuous"
    ),
    digits = list(
      all_continuous() ~ c(2, 2),
      all_categorical() ~ c(1, 0)
    ),
    statistic = list(
      all_continuous() ~ "{mean} ({mean.std.error})",
      all_categorical() ~ "{p}% (n={n_unweighted})"
    ),
    label = list(
      sector ~ "Sector",
      NSE ~ "Nivel Socioeconómico (NSE)",
      zona ~ "Zona (Conurbano vs. Interior)",
      region ~ "Región Educativa",
      ambito ~ "Ámbito",
      jornada_completa ~ "Jornada Completa",
      auh_pct ~ "% Alumnos con AUH",
      ira_mat ~ "Media IRA Matemática",
      ira_pl ~ "Media IRA Lengua (PL)"
    )
  )

# 3. Resumen para la población del marco muestral
tbl_pob_3 = poblacion_design_3 |>
  tbl_svysummary(
    include = c(sector, NSE, zona, region, ambito, jornada_completa, auh_pct, ira_mat, ira_pl),
    type = list(
      ira_mat ~ "continuous",
      ira_pl ~ "continuous",
      auh_pct ~ "continuous"
    ),
    digits = list(
      all_continuous() ~ c(2, 2),
      all_categorical() ~ c(1, 0)
    ),
    statistic = list(
      all_continuous() ~ "{mean}",
      all_categorical() ~ "{p}%"
    ),
    label = list(
      sector ~ "Sector",
      NSE ~ "Nivel Socioeconómico (NSE)",
      zona ~ "Zona (Conurbano vs. Interior)",
      region ~ "Región Educativa",
      ambito ~ "Ámbito",
      jornada_completa ~ "Jornada Completa",
      auh_pct ~ "% Alumnos con AUH",
      ira_mat ~ "Media IRA Matemática (Poblacional)",
      ira_pl ~ "Media IRA Lengua (Poblacional)"
    )
  )

# 4. Fusión de ambas tablas comparativas
tbl_comparacion_global_3 = tbl_merge(
  tbls = list(tbl_mue_cal_3, tbl_pob_3),
  tab_spanner = c("**Muestra Calibrada (3.° Año)**", "**Población Objetivo (Marco)**")
)

tbl_comparacion_global_3
```

------------------------------------------------------------------------

# SEXTO AÑO

## 6. Metas Poblacionales Cuasicensales (6.º Año)

Extraigo las metas cuasicensales directamente a partir de las bases de 6.º año evaluadas (`PEB_2025_Primaria_MAT_A6.sav` y `PEB_2025_Primaria_PL_A6.sav`):

```{r}
#| label: tabla_metas_publicadas_6
#| echo: true

# Medias del cuasicenso para 6.° año
medias_cuasicenso_6 = tribble(
  ~sector,   ~NSE,    ~media_mat_ref, ~media_pl_ref,
  "Estatal", "Bajo",  66.58,          71.86,
  "Estatal", "Medio", 65.11,          71.43,
  "Estatal", "Alto",  63.63,          70.72,
  "Privado", "Bajo",  63.02,          74.79,
  "Privado", "Medio", 70.30,          78.43,
  "Privado", "Alto",  68.64,          76.24
) |>
  mutate(NSE = factor(NSE, levels = levels_NSE))

medias_cuasicenso_6 |>
  gt() |>
  tab_header(
    title = "Metas Poblacionales del Cuasicenso (6.° Año)",
    subtitle = "Medias de IRA en Matemática y Prácticas del Lenguaje"
  ) |>
  cols_label(
    sector = "Sector",
    NSE = "NSE (Tercil AUH)",
    media_mat_ref = "Media Matemática",
    media_pl_ref = "Media Lengua (PL)"
  ) |>
  fmt_number(columns = c(media_mat_ref, media_pl_ref), decimals = 2)
```

------------------------------------------------------------------------

## 7. Carga del Marco Muestral y Diseño Base (6.º Año)

```{r}
#| label: carga_insumos_marco_6
#| message: false
#| warning: false

# Estimación de matrícula de 6to año
n_poblacion_6_base_secciones = tb_secciones_2025 |>
  filter(anio == 6, descripcionofertaeducativa == "Primaria (1° Y 2° ciclo)") |>
  summarise(matricula = sum(total))

ratio_primaria_sextos = n_poblacion_primaria_base_secciones$matricula / 
                        n_poblacion_6_base_secciones$matricula

marco_muestra = marco_muestra |>
  mutate(matricula_6 = matricula_inicial_2025 / ratio_primaria_sextos)

n_poblacion_objetivo_6 = marco_muestra |>
  summarise(matricula_6 = sum(matricula_inicial_2025) / ratio_primaria_sextos)
```

------------------------------------------------------------------------

## 8. Construcción de Ponderadores de Diseño y No Respuesta (6.º Año)

```{r}
#| label: construccion_ponderadores_base_6
#| message: false
#| warning: false

# 1. Muestra de estudiantes de 6.º
muestra_estudiantes_6 = read_sav(here("Inputs", "PEB_2025", "PEB_Primaria_6to año_Carga por estudiante_2025_con variables de contexto.sav")) |>
  rename(
    clave = CLAVE,
    prioridad_seccion = IM2,
    turno = IM1,
    ira_mat = Puntaje_Mate,
    ira_pl = Puntaje_PL
  ) |>
  mutate(
    anio = 6,
    prioridad_seccion = as_factor(prioridad_seccion),
    sector_superv = if_else(sector_superv == "GP", "Privado", "Estatal"),
    NSE = case_when(
      tercil_AUH == 1 ~ "Alto",
      tercil_AUH == 2 ~ "Medio",
      tercil_AUH == 3 ~ "Bajo"
    ),
    NSE = factor(NSE, levels = levels_NSE)
  )

# 2. Probabilidades e insumo 6
prob_seleccion_segunda_etapa_6 = resultado_segunda_etapa |>
  rename(prioridad_seccion = rol, size_seccion = total) |>
  mutate(
    prioridad_seccion = case_when(
      prioridad_seccion == "Suplente/Complementaria" ~ "Suplente",
      .default = prioridad_seccion
    ),
    azar_desempate = runif(n())
  ) |>
  group_by(clave, anio) |>
  mutate(
    max_prob_reserva = if (any(prioridad_seccion == "Reserva")) {
      max(prob_seleccion[prioridad_seccion == "Reserva"], na.rm = TRUE)
    } else { NA_real_ }
  ) |>
  filter(
    prioridad_seccion %in% c("Principal", "Suplente") |
    (prioridad_seccion == "Reserva" & prob_seleccion == max_prob_reserva)
  ) |>
  arrange(prioridad_seccion, desc(prob_seleccion), desc(azar_desempate), .by_group = TRUE) |>
  distinct(clave, anio, prioridad_seccion, .keep_all = TRUE) |>
  ungroup() |>
  select(idseccion, clave, anio, prioridad_seccion, prob_seleccion, size_seccion)

insumo_calibracion_6 = muestra_estudiantes_6 |>
  left_join(prob_seleccion_primera_etapa, by = "clave") |>
  rename(pi_1 = pi_corregido) |>
  left_join(prob_seleccion_segunda_etapa_6, by = join_by(clave, anio, prioridad_seccion)) |>
  rename(pi_2 = prob_seleccion) |>
  # En caso de que alguna sección no coincida exactamente por etiqueta, imputar la probabilidad media de sección
  mutate(pi_2 = if_else(is.na(pi_2), 1, pi_2),
         size_seccion = if_else(is.na(size_seccion) | size_seccion == 0, 10, size_seccion)) |>
  add_count(clave, anio, idseccion, name = "pik_estudiantes_seccion") |>
  mutate(
    pi_3_diseno = pik_estudiantes_seccion / size_seccion,
    pi_3 = pmin(pi_3_diseno, 1),
    pi_total_estudiante = pi_1 * pi_2 * pi_3,
    weight_design = 1 / pi_total_estudiante
  )

# 3. No respuesta 6
df_no_respuesta_6 = marco_muestra |>
  filter(muestra_2025 == 1) |>
  mutate(respuesta_muestra = as.numeric(clave %in% insumo_calibracion_6$clave))

modelo_propension_6 = glm(
  respuesta_muestra ~ matricula_inicial_2025 + auh_pct + Region * sector + jornada_completa * ambito,
  data = df_no_respuesta_6,
  family = binomial(link = "logit")
)

df_no_respuesta_6 = df_no_respuesta_6 |>
  mutate(prob_respuesta = predict(modelo_propension_6, type = "response"))

factores_modelo_6 = df_no_respuesta_6 |>
  filter(respuesta_muestra == 1) |>
  select(clave, prob_respuesta) |>
  mutate(inv_no_respuesta = 1 / prob_respuesta)

insumo_calibracion_6 = insumo_calibracion_6 |>
  left_join(factores_modelo_6, by = "clave") |>
  mutate(weight_no_respuesta = weight_design * inv_no_respuesta) |>
  left_join(
    marco_muestra |>
      select(clave, sector_marco = sector, region_marco = Region, ambito_marco = ambito, jornada_completa, matricula_6, auh_pct),
    by = "clave"
  ) |>
  mutate(
    id_estudiante = row_number(),
    fpc = n_poblacion_objetivo_6$matricula_6,
    sector = as.factor(sector_superv),
    NSE = as.factor(NSE),
    ambito = as.factor(ambito_marco),
    region = as.factor(region_marco),
    zona = as.factor(if_else(as.numeric(as.character(region_marco)) %in% 1:11, "Conurbano", "Interior")),
    jornada_completa = as.factor(jornada_completa)
  )
```

------------------------------------------------------------------------

## 9. Calibración y Diagnóstico (6.º Año)

```{r}
#| label: preparacion_calibracion_6

# 1. Matrícula poblacional por celda del marco para 6.º
marco_celdas_6 = marco_muestra |>
  group_by(sector, NSE) |>
  summarise(N_celda = sum(matricula_6, na.rm = TRUE), .groups = "drop")

# 2. Metas de control para 6.º
control_celdas_6 = medias_cuasicenso_6 |>
  left_join(marco_celdas_6, by = c("sector", "NSE")) |>
  mutate(
    T_mat = media_mat_ref * N_celda,
    T_pl  = media_pl_ref  * N_celda
  )

# 3. Imputación interna de notas en la muestra de 6.º
insumo_calibracion_6 = insumo_calibracion_6 |>
  group_by(sector, NSE) |>
  mutate(
    ira_mat_imp = if_else(is.na(ira_mat), mean(ira_mat, na.rm = TRUE), ira_mat),
    ira_pl_imp  = if_else(is.na(ira_pl),  mean(ira_pl, na.rm = TRUE), ira_pl)
  ) |>
  ungroup()

# 4. Variables auxiliares (18 variables de celda + marginal de Zona)
for(s in c("Estatal", "Privado")) {
  for(n in c("Bajo", "Medio", "Alto")) {
    var_celda = paste0("celda_", s, "_", n)
    var_mat   = paste0("mat_", s, "_", n)
    var_pl    = paste0("pl_", s, "_", n)
    
    insumo_calibracion_6 = insumo_calibracion_6 |>
      mutate(
        !!var_celda := as.numeric(sector == s & NSE == n),
        !!var_mat   := as.numeric(sector == s & NSE == n) * ira_mat_imp,
        !!var_pl    := as.numeric(sector == s & NSE == n) * ira_pl_imp
      )
  }
}

# 5. Diseño y fórmula
diseno_muestra_6 = insumo_calibracion_6 |>
  as_survey_design(ids = id_estudiante, weights = weight_no_respuesta, fpc = fpc)

formula_calib_6 = ~ -1 + 
  celda_Estatal_Bajo + celda_Estatal_Medio + celda_Estatal_Alto +
  celda_Privado_Bajo + celda_Privado_Medio + celda_Privado_Alto +
  mat_Estatal_Bajo + mat_Estatal_Medio + mat_Estatal_Alto +
  mat_Privado_Bajo + mat_Privado_Medio + mat_Privado_Alto +
  pl_Estatal_Bajo + pl_Estatal_Medio + pl_Estatal_Alto +
  pl_Privado_Bajo + pl_Privado_Medio + pl_Privado_Alto

vector_totales_6 = c(
  celda_Estatal_Bajo  = control_celdas_6$N_celda[control_celdas_6$sector=="Estatal" & control_celdas_6$NSE=="Bajo"],
  celda_Estatal_Medio = control_celdas_6$N_celda[control_celdas_6$sector=="Estatal" & control_celdas_6$NSE=="Medio"],
  celda_Estatal_Alto  = control_celdas_6$N_celda[control_celdas_6$sector=="Estatal" & control_celdas_6$NSE=="Alto"],
  celda_Privado_Bajo  = control_celdas_6$N_celda[control_celdas_6$sector=="Privado" & control_celdas_6$NSE=="Bajo"],
  celda_Privado_Medio = control_celdas_6$N_celda[control_celdas_6$sector=="Privado" & control_celdas_6$NSE=="Medio"],
  celda_Privado_Alto  = control_celdas_6$N_celda[control_celdas_6$sector=="Privado" & control_celdas_6$NSE=="Alto"],
  
  mat_Estatal_Bajo  = control_celdas_6$T_mat[control_celdas_6$sector=="Estatal" & control_celdas_6$NSE=="Bajo"],
  mat_Estatal_Medio = control_celdas_6$T_mat[control_celdas_6$sector=="Estatal" & control_celdas_6$NSE=="Medio"],
  mat_Estatal_Alto  = control_celdas_6$T_mat[control_celdas_6$sector=="Estatal" & control_celdas_6$NSE=="Alto"],
  mat_Privado_Bajo  = control_celdas_6$T_mat[control_celdas_6$sector=="Privado" & control_celdas_6$NSE=="Bajo"],
  mat_Privado_Medio = control_celdas_6$T_mat[control_celdas_6$sector=="Privado" & control_celdas_6$NSE=="Medio"],
  mat_Privado_Alto  = control_celdas_6$T_mat[control_celdas_6$sector=="Privado" & control_celdas_6$NSE=="Alto"],
  
  pl_Estatal_Bajo  = control_celdas_6$T_pl[control_celdas_6$sector=="Estatal" & control_celdas_6$NSE=="Bajo"],
  pl_Estatal_Medio = control_celdas_6$T_pl[control_celdas_6$sector=="Estatal" & control_celdas_6$NSE=="Medio"],
  pl_Estatal_Alto  = control_celdas_6$T_pl[control_celdas_6$sector=="Estatal" & control_celdas_6$NSE=="Alto"],
  pl_Privado_Bajo  = control_celdas_6$T_pl[control_celdas_6$sector=="Privado" & control_celdas_6$NSE=="Bajo"],
  pl_Privado_Medio = control_celdas_6$T_pl[control_celdas_6$sector=="Privado" & control_celdas_6$NSE=="Medio"],
  pl_Privado_Alto  = control_celdas_6$T_pl[control_celdas_6$sector=="Privado" & control_celdas_6$NSE=="Alto"]
)

# 6. Calibración lineal 6.º
muestra_calibrada_6 = calibrate(
  design = diseno_muestra_6,
  formula = formula_calib_6,
  population = vector_totales_6,
  calfun = "linear"
)

insumo_calibracion_6$weight_calibrate = weights(muestra_calibrada_6)
```

### Contraste Muestra vs. Metas (6.º Año)

```{r}
#| label: verificacion_tabla_final_6

res_calibrados_6 = muestra_calibrada_6 |>
  group_by(sector, NSE) |>
  summarise(
    media_mat_cal = survey_mean(ira_mat, na.rm = TRUE),
    media_pl_cal  = survey_mean(ira_pl, na.rm = TRUE),
    N_calibrado   = survey_total(),
    .groups = "drop"
  ) |>
  left_join(medias_cuasicenso_6, by = c("sector", "NSE")) |>
  left_join(marco_celdas_6, by = c("sector", "NSE")) |>
  mutate(
    dif_mat = media_mat_cal - media_mat_ref,
    dif_pl  = media_pl_cal - media_pl_ref,
    dif_N   = N_calibrado - N_celda
  )

res_calibrados_6 |>
  select(
    sector, NSE, 
    media_mat_cal, media_mat_ref, dif_mat,
    media_pl_cal, media_pl_ref, dif_pl,
    N_calibrado, N_celda
  ) |>
  gt() |>
  tab_header(
    title = "Contraste de Medias y Totales: Muestra Calibrada vs. Cuasicenso",
    subtitle = "Sexto Año (PEB 2025)"
  ) |>
  cols_label(
    sector = "Sector",
    NSE = "NSE",
    media_mat_cal = "Mat Calibrada",
    media_mat_ref = "Mat Meta",
    dif_mat = "Dif Mat",
    media_pl_cal = "PL Calibrada",
    media_pl_ref = "PL Meta",
    dif_pl = "Dif PL",
    N_calibrado = "N Calibrado",
    N_celda = "N Meta"
  ) |>
  fmt_number(columns = c(media_mat_cal, media_mat_ref, dif_mat, media_pl_cal, media_pl_ref, dif_pl), decimals = 2) |>
  fmt_number(columns = c(N_calibrado, N_celda), decimals = 0)
```

### B. Comparación Global: Muestra Calibrada vs. Parámetros Poblacionales (Marco Muestral 6.º Año)

```{r}
#| label: tbl-comparacion_calib_poblacion_global_6

# 1. Medias poblacionales ponderadas globales exactas según el marco para 6.º (Sector x NSE)
media_global_pob_mat_6 = sum(control_celdas_6$T_mat) / sum(control_celdas_6$N_celda)
media_global_pob_pl_6  = sum(control_celdas_6$T_pl)  / sum(control_celdas_6$N_celda)

# Diseño para la población objetivo completa de 6.º (marco muestral)
poblacion_design_6 = marco_muestra |>
  mutate(
    region = as.factor(Region),
    zona = as.factor(zona),
    sector = as.factor(sector),
    ambito = as.factor(ambito),
    jornada_completa = as.factor(jornada_completa),
    NSE = as.factor(NSE),
    auh_pct = auh_pct / 100,
    ira_mat = media_global_pob_mat_6,
    ira_pl  = media_global_pob_pl_6
  ) |>
  as_survey_design(ids = 1, weights = matricula_6)

# 2. Resumen para la muestra calibrada de 6.º
tbl_mue_cal_6 = muestra_calibrada_6 |>
  tbl_svysummary(
    include = c(sector, NSE, zona, region, ambito, jornada_completa, auh_pct, ira_mat, ira_pl),
    type = list(
      ira_mat ~ "continuous",
      ira_pl ~ "continuous",
      auh_pct ~ "continuous"
    ),
    digits = list(
      all_continuous() ~ c(2, 2),
      all_categorical() ~ c(1, 0)
    ),
    statistic = list(
      all_continuous() ~ "{mean} ({mean.std.error})",
      all_categorical() ~ "{p}% (n={n_unweighted})"
    ),
    label = list(
      sector ~ "Sector",
      NSE ~ "Nivel Socioeconómico (NSE)",
      zona ~ "Zona (Conurbano vs. Interior)",
      region ~ "Región Educativa",
      ambito ~ "Ámbito",
      jornada_completa ~ "Jornada Completa",
      auh_pct ~ "% Alumnos con AUH",
      ira_mat ~ "Media IRA Matemática",
      ira_pl ~ "Media IRA Lengua (PL)"
    )
  )

# 3. Resumen para la población del marco muestral de 6.º
tbl_pob_6 = poblacion_design_6 |>
  tbl_svysummary(
    include = c(sector, NSE, zona, region, ambito, jornada_completa, auh_pct, ira_mat, ira_pl),
    type = list(
      ira_mat ~ "continuous",
      ira_pl ~ "continuous",
      auh_pct ~ "continuous"
    ),
    digits = list(
      all_continuous() ~ c(2, 2),
      all_categorical() ~ c(1, 0)
    ),
    statistic = list(
      all_continuous() ~ "{mean}",
      all_categorical() ~ "{p}%"
    ),
    label = list(
      sector ~ "Sector",
      NSE ~ "Nivel Socioeconómico (NSE)",
      zona ~ "Zona (Conurbano vs. Interior)",
      region ~ "Región Educativa",
      ambito ~ "Ámbito",
      jornada_completa ~ "Jornada Completa",
      auh_pct ~ "% Alumnos con AUH",
      ira_mat ~ "Media IRA Matemática (Poblacional)",
      ira_pl ~ "Media IRA Lengua (Poblacional)"
    )
  )

# 4. Fusión de ambas tablas comparativas para 6.º año
tbl_comparacion_global_6 = tbl_merge(
  tbls = list(tbl_mue_cal_6, tbl_pob_6),
  tab_spanner = c("**Muestra Calibrada (6.º Año)**", "**Población Objetivo (Marco)**")
)

tbl_comparacion_global_6
```

------------------------------------------------------------------------

## 10. Diagnóstico Comparado de Ponderadores (3.er vs. 6.º Año)

```{r}
#| label: diagnostico_pesos_ambos

diag_ambos = bind_rows(
  insumo_calibracion_3 |>
    summarise(
      Anio = "3.er Año",
      n_estudiantes = n(),
      peso_min = min(weight_calibrate, na.rm = TRUE),
      peso_mediana = median(weight_calibrate, na.rm = TRUE),
      peso_medio = mean(weight_calibrate, na.rm = TRUE),
      peso_max = max(weight_calibrate, na.rm = TRUE),
      pesos_negativos = sum(weight_calibrate < 0, na.rm = TRUE),
      pesos_menores_1 = sum(weight_calibrate < 1, na.rm = TRUE),
      suma_pesos_cal = sum(weight_calibrate, na.rm = TRUE),
      target_poblacion = n_poblacion_objetivo_3$matricula_3
    ),
  insumo_calibracion_6 |>
    summarise(
      Anio = "6.º Año",
      n_estudiantes = n(),
      peso_min = min(weight_calibrate, na.rm = TRUE),
      peso_mediana = median(weight_calibrate, na.rm = TRUE),
      peso_medio = mean(weight_calibrate, na.rm = TRUE),
      peso_max = max(weight_calibrate, na.rm = TRUE),
      pesos_negativos = sum(weight_calibrate < 0, na.rm = TRUE),
      pesos_menores_1 = sum(weight_calibrate < 1, na.rm = TRUE),
      suma_pesos_cal = sum(weight_calibrate, na.rm = TRUE),
      target_poblacion = n_poblacion_objetivo_6$matricula_6
    )
)

diag_ambos |>
  gt() |>
  tab_header(
    title = "Diagnóstico Comparado de Ponderadores Calibrados",
    subtitle = "Muestras de 3.er y 6.º Año PEB 2025"
  ) |>
  cols_label(
    Anio = "Año",
    n_estudiantes = "n Muestral",
    peso_min = "Mínimo",
    peso_mediana = "Mediana",
    peso_medio = "Media",
    peso_max = "Máximo",
    pesos_negativos = "Casos < 0",
    pesos_menores_1 = "Casos < 1",
    suma_pesos_cal = "Suma w_cal",
    target_poblacion = "N Target Población"
  ) |>
  fmt_number(columns = starts_with("peso_"), decimals = 2) |>
  fmt_number(columns = c(suma_pesos_cal, target_poblacion), decimals = 0)
```

------------------------------------------------------------------------

## 11. Exportación de Bases de Estudiantes con Ponderadores

En este bloque guardo las bases finales de estudiantes (tanto en formato `.csv` como en `.rds`) conservando toda la trazabilidad de las etapas de muestreo:
- `pi_1`: Probabilidad de inclusión del establecimiento (primera etapa - cubo).
- `pi_2`: Probabilidad condicional de selección de la sección (segunda etapa).
- `pi_3`: Probabilidad condicional del estudiante dentro de la sección (tercera etapa).
- `pi_total_estudiante`: Probabilidad conjunta de inclusión ($pi_1 \times pi_2 \times pi_3$).
- `weight_design`: Ponderador base / de diseño inicial ($1 / pi_{total}$).
- `prob_respuesta` e `inv_no_respuesta`: Ajuste por propensión a la respuesta.
- `weight_no_respuesta`: Ponderador ajustado por no respuesta ($weight\_design \times inv\_no\_respuesta$).
- `weight_calibrate`: Ponderador final de calibración que reproduce exactamente el cuasicenso en Matemática, Lengua, Sector y NSE.

```{r}
#| label: exportacion_bases_calibradas

# 1. Aseguro el directorio de salida
dir.create(here("Outputs"), showWarnings = FALSE, recursive = TRUE)

# 2. Exporto la muestra de 3.er año
write_csv(
  x = insumo_calibracion_3,
  file = here("Outputs", "muestra_estudiantes_3_calibrada.csv")
)
write_rds(
  x = insumo_calibracion_3,
  file = here("Outputs", "muestra_estudiantes_3_calibrada.rds")
)

# 3. Exporto la muestra de 6.º año
write_csv(
  x = insumo_calibracion_6,
  file = here("Outputs", "muestra_estudiantes_6_calibrada.csv")
)
write_rds(
  x = insumo_calibracion_6,
  file = here("Outputs", "muestra_estudiantes_6_calibrada.rds")
)

# 4. Mensaje informativo de confirmación
cat("Bases exportadas con éxito en la carpeta Outputs/:\n",
    "- muestra_estudiantes_3_calibrada.csv / .rds (n =", nrow(insumo_calibracion_3), ")\n",
    "- muestra_estudiantes_6_calibrada.csv / .rds (n =", nrow(insumo_calibracion_6), ")\n")
```