# Muestras PEB 2025

Las pruebas PEB (Pruebas Escolares Bonaerenses) son un programa orientado a mejorar la enseñanza y el aprendizaje de Matemática y Prácticas del Lenguaje en el nivel Primario, tanto en el sector estatal como en el privado, que se puso en marcha en 2022 en la Provincia de Buenos Aires [@subsecretaría2025, pág. 5].

Desde el punto de vista metodológico que tiene que ver con cuestiones muestrales es pertinente destacar que estas pruebas aspiran a ser realizadas al total de los estudiantes aunque luego se registran sus resultados a través de dos componentes diferentes. Un primer componente censal aunque con datos agregados y un segundo componente muestral con datos nominales. Lo que se detalla a continuación es el proceso de selección muestral de este segundo componente nominal. Primero lo haremos haciendo referencia a la muestra diseñada en 2023 y luego para la de 2025.

## Muestra 2023

Para tener como referencia vamos a intentar representar el método de selección de la muestra que se utiliza desde 2023. Primero la vamos a intentar describir y luego clasificar.

### Descripción

Un resumen descriptivo de la misma es la siguiente afirmación:

"En paralelo, se relevaron resultados por estudiante en una muestra probabilística de 680 escuelas. Para cada institución, se solicitó información sobre las respuestas a las actividades de 5 estudiantes seleccionados al azar por las y los docentes de cada sección" [@subsecretaría2024, pág. 18].

Más en detalle también se afirma "La construcción de la muestra siguió un diseño probabilístico, con selección sistemática de las unidades de muestreo. Previo a la selección, en el marco muestral (nómina de establecimientos de nivel primario) se agruparon los establecimientos en estratos constituidos por el cruce de las variables “dependencia de los establecimientos educativos” (provincial y resto-incluyendo en este último grupo a los establecimientos privados, municipales y nacionales), “porcentaje de estudiantes con AUH”, “presencia o no de jornada completa” y “ámbito”. Luego, se ordenaron los establecimientos por estrato, y se realizó una selección sistemática siguiendo la fracción de muestreo correspondiente" [@subsecretaría2024, pág. 18].

La descripción anterior alcanzaría para una descricpión de la selección de establecimientos. Pero todavía falta el paso que describe la selección de los estudiantes:

"Para cada sección de los años de estudio evaluados, se solicitó la selección de las/los primeros o últimos estudiantes de la lista (por orden alfabético) que hayan realizado la prueba. En secciones pequeñas (de hasta 10 estudiantes), se requirió la carga de información de todas y todos los estudiantes" [@subsecretaría2024, pág. 18].

::: callout-caution
No hace falta aclarar que intentar reconstruir una muestra a partir de descripciones en prosa suele ser una actividad arriesgada. Esto se debe a que puede haber confusiones entre los objetivos de la muestra, las acciones que se hicieron en el momento del diseño, las que efectivamente se hicieron en campo y, algo no menos importante, los términos que se usan para describir todo lo anterior.

Hay veces que, aunque parezca paradójico, para alguien que tiene que clasificar a una muestra, es preferible que le digan paso a paso que hicieron en un lenguaje cercano al sentido común sin usar términos propios de la jerga del muestreo. La razón es que en muestreo hay términos que tienen un significado particular que no es el mismo que tienen en otras disciplinas no tan lejanas. Por ejemplo, la palabra "estratificación" tanto en ciencias sociales con en el lenguaje común, suele tener una connotación ordinal, pero en muestreo tiene una connotación muy particular y no necesariamente ordinal. Del mismo modo, alguien con experiencia en análisis de datos entiende por "análisis de clústers (o conglomerados)" algo muy diferente a lo que un muestrista entiende cuando afirma que se realizó un "diseño muestral por conglomerados".

Lo anterior se complica porque es usual que en los diseños muestrales de las ciencias sociales se hagan diseños polietápicos lo que hace que, por ejemplo, circulen afirmaciones como "muestreo estratificado por conglomerados". En este caso es posible suponer más de una manera de entender esta afirmación y, *a posteriori*, más de una manera de haber diseñado o ejecutado esa muestra. Por ejemplo, ¿Se ejecutó primero en campo la parte de los conglomerados y luego se seleccionó por estratos? ¿O se hizo al revés? ¿El orden escrito se refiere a la "ejecución" de los pasos o refiere que momento se "diseñó" cada parte del diseño?
:::

### Clasificación

En función de la bibliografía/léxico usado en las secciones anteriores se podría realizar los siguientes comentarios sobre las afirmaciones anteriores:

Antes que nada se observa una particularidad importante. En las PEB efectivamente se va a (casi) todas las unidades de la población de estudiantes. La muestra es solo para ver a cuáles de ellos se "registra" de forma individual. Esto es algo particular porque muchas de las técnicas de muestreo están pensadas para justamente evitar ir a todas las unidades de la población o, en su defecto, para a que a una determinada subpoblación (muestra) se le pueda hacer más preguntas, mediciones, ensayos, etc. que hacen más extensa y profunda y, por lo general, más onerosa la investigación. En lo que acá respecta, lo oneroso no parece la prueba en sí, sino su posterior carga nominal. Esto hace (re)pensar cuál es la población de la muestra:

¿Es la población de estudiantes de todo el nivel primario?

¿Es la población de estudiantes de algunos años específicos de nivel primario (p.e. 3 y 6) a los cuales se les piensa realizar las PEB?

¿Es la población de estudiantes de algunos años específicos de nivel primario (p.e. 3 y 6) a los que efectivamente se les realizó las PEB?

Cabe destacar que en una muestra típica solo se podría decidir entre las primeras dos poblaciones porque, como se comentó arriba, muchas veces uno de los objetivos de la muestra es evitar "ir" o "medir" a cada componente de la población. Sin embargo, en la PEB es posible también decidir que la tercera población sea la más idónea. En efecto, más allá de los posibles problemas de conseguir datos de esa población es claro que no tiene mucho sentido seleccionar estudiantes o secciones que no pertenecen a los establecimientos del "censo" previo.

Dejando estas cuestiones referidas sobre qué población se debería hacer la muestra, el diseño muestral anterior se podría **clasificar** del siguiente modo:

- Un diseño **polietápico**. En una primera etapa se seleccionan a los establecimientos y luego, en una segunda etapa, se seleccionan a los estudiantes de ese establecimiento a través de sus respectivas secciones. Se suele afirmar que los establecimientos son la unidad de selección primaria y los estudiantes son la unidad de selección secundaria y final. Es importante destacar que los establecimientos cumplen la función de ser un **conglomerado** en este diseño. En otras palabras, cada establecimiento es como un racimo (*cluster*) en donde se agrupan secciones y estudiantes. Por cuestiones logísticas es útil seleccionar primero a los establecimientos y luego a los estudiantes que están en su interior. En esta descripción no decimos nada sobre las secciones porque en las descripciones de arriba parecería que ellas no se "seleccionan" aunque más adelante diremos algo sobre esto.

- En la primera etapa se hace un diseño muestral **estratificado** de establecimientos con asignación proporcional mediante un método de selección sistemático. Este diseño primero crea una serie de categorías discretas en las que se presume que la varianza de la/s variables a estimar son algo menor a la varianza promedio de toda la población. Esto permite una ganancia estadística que se puede usar tanto para aumentar la precisión de la estimación o para reducir la cantidad de casos de la muestra. Cuanto se logre esto último es una cuestión que depende de la asociación de las variables seleccionadas para construir los estratos con las variables a estimar. Lo que también (parcialmente) asegura este diseño es que se incluyan en la muestra casos de estratos chicos en tamaño que, mediante un diseño por azar simple, podrían quedar subrepresentados en la muestra.

- Decimos que la **estratificación es de una asignación proporcional** porque la cantidad de casos a seleccionar para cada estrato estará en línea con los tamaños de estratos (no con los tamaños de los establecimientos). Esta muestra, al menos en este paso, intenta replicar la distribución porcentual de los estratos.

- Dentro de cada estrato la selección es **sistemática**, y por lo tanto, probabilística.

- En la segunda etapa se aplica una regla que apunta a resolver dos cuestiones diferentes. A "cuantos" y "a quienes" se le van a cargar los datos nominales. Respecto al "cuantos" parece que se resuelve con la regla de cargar todos los casos para las secciones de hasta 10 estudiantes y 5 para el resto. Aunque quizá pase más desapercibido, en esta seguda etapa las secciones cumplen la función de estrato, por lo que la segunda etapa se podría decir que se trata de una selección de estudiantes **estratificada** por las secciones. En cambio, el "a quienes" se resuelve mediante una regla que selecciona a los "primeros o últimos estudiantes de la lista (por orden alfabético)". Esta regla tiene el beneficio de ser simple (siendo esto un punto a favor) aunque, en principio, es **no probabilística** en el sentido que no se trata de selección por azar simple ni sistemática, etc. Su carácter no probabilísitica, no asegura que sea sesgada.

Si la **clasificación** anterior es correcta se podrían hacer también los siguientes comentarios sobre esa muestra:

La afirmación "Para cada institución, se solicitó información sobre las respuestas a las actividades de 5 estudiantes seleccionados al azar por las y los docentes de cada sección" no parece coincidir con lo realizado. Lo que la muestra selecciona al azar son "establecimientos" pero no "estudiantes".

La regla sobre la discrecionalidad para que el docente elija los 5 primeros o los 5 últimos induce una dosis de arbitrariedad. La traducción de sí esto en un sesgo (o no) es una cuestión que, de forma aproximada, se puede resolver de forma empírica[^1]. Por otro lado, si se asume que cada docente eligirá siempre al "mejor" grupo (comparando a los 5 primeros versus los 5 últimos) esto no generará un mayor problema en las comparaciónes entre establecimientos, secciones, etc. pero, posiblemente, sesge todos los resultados nominales de las pruebas hacia "arriba". En principio, esto se podría testear empíricamente comparando las medias de las notas muestrales de cada sección/establecimiento con las medias de las respectivas notas censales de las mismas secciones/establecimientos que entraron en la muestra.

[^1]: Cuanto (o no) esta regla no probabilística es un sesgo en la muestra es una cuestión empírica. Una manera de generar un testeo podría ser la comparación de las medias porcentuales de la poseción de AUH, a nivel de sección y establecimiento, de los primeros 5 estudiantes con la media del respectivo grupo conformado por la sección y el establecimiento. Esto se puede hacer partiendo de una base nominal de estudiante y ordenando los apellidos por orden alfábetico para cada sección y establecimiento. En el primer caso, se calcula la media de los 5 primeros de cada grupo y en la segunda se incluyen a todos los estudiantes de cada grupo. Al realizar el cálculo a nivel de cada sección no solo se puede testear si ambas medias coinciden, sino que también se puede calcular su respectivo desvío.

En este diseño, al menos en su primera etapa, los estudiantes de los establecimientos más grandes tienen menores chances de salir en la muestra. Si esto no se corrige mediante ponderadores (*ex-ante*) o calibradores (*ex-post*) explícitos esto podría generar un sesgo en los análisis de los resultados. En otras palabras, si cada establecimiento dentro de un estrato tuvo la misma probabilidad de ser elegido de forma independientemente de su matrícula, entonces para esa primera etapa **la probabilidad final de selección para un estudiante no es constante**.

Algo de esto se corrige en la segunda etapa. Acá influye que la regla de cargar los datos sea por **sección** y no por **establecimiento**. Esta regla es la que legitima entender a la muestra anterior como una muestra polietápica en donde en la segunda etapa se usa un diseño estratificado por sección.

A primera vista las secciones podrían ser consideradas como conglomerados en donde seleccionar estudiantes de su interior asumiendo alguna ventaja logística si se selecciona solo una de ellas, por ejemplo, por azar simple. Sin embargo, la acción anterior podría ser conveniente si se asume que las secciones (de un mismo establecimiento) poseen una similar heterogeneidad con respecto a al variable de estudio (p.e. las notas en las PEB). De todos modos, dada la peculariedad de las PEB, la ventaja logística residiría en que hay menos docentes/administrativos que contactar y, no menos importante, menos por controlar después. Acá no habría nada de ventaja logísitica, por ejemplo, desde el punto de vista geográfico. La razón es que, por un lado, "ya se fue" a evaluar a cada estudiante y ahora quedaría decidir los datos de quien se registra de modo nominal.

Si se pasa al otro extremo de seleccionar a todas las secciones del establecimiento elegido (como efectivamente se hizo en la muestra 2024) no hay tal etapa de "selección" a nivel de las secciones. En ese caso las etapas de selección de la muestra son a nivel de los establecimientos y a nivel de los estudiantes, pasando por alto el nivel de las secciones. En efecto, la acción de ir a todas las secciones es *como si* se hubiera tenido la intención de estratificar debido, quizás, a la sospecha de una posible escasa similitud entre las secciones de un mismo establecimiento. Siguiendo este modo de razonar, el investigador se asegura que los estudiantes sean seleccionados a través de diferentes secciones cumpliendo el deseo de un muestrista que estratifica para que luego se seleccionen los casos dentro de cada estrato. Hace unas líneas se dijo "*como si*" hubiera tenido la intención de estratificar porque, estrictamente, no sabemos si se estratificó por la razón de reducir el error de la estimación (lo usual en esta técnica) o por si, por el contrario y/o de forma complementaria, por la consecuencia que trae usar este método en las probabilidades de selección de los estudiantes de los establecimientos con mayor matrícula.

De esta manera, a pesar de no ser la típica consecuencia buscada de la estratificación, aquellos establecimientos con mayor cantidad de secciones (y en general con mayor matrícula) pueden tener una mayor chances de incluir a sus estudiantes en la muestra. En efecto, en la @fig-matricula_seccion se observa una relación estrecha entre el tamaño de la matrícula y la cantidad de secciones del establecimiento.

```{r}
#| label: librerias_muestra_2025

library(here)
library(readxl)
library(janitor)
library(tidyverse)
library(gt)
library(sf)
library(tmap)
library(sampling)
library(gtsummary)
library(infer)
library(patchwork)
library(srvyr)
library(survey)
library(cardx)
library(downloadthis)
library(polars)
library(haven)
library(plotly)

i_am("muestra_peb_2025.qmd")

theme_gtsummary_language(
language = "es",
decimal.mark = ",",
big.mark = ".")
```

```{r}
#| label: fig-matricula_seccion
#| fig-cap: Relación entre el tamaño de la matrícula y la cantidad de secciones de los establecimientos

tb_establecimientos_2025 = read_xlsx(here("Inputs", "Nómina de establecimientos 20250720.xlsx")) |>
clean_names()

tb_establecimientos_primaria_2025 = tb_establecimientos_2025 |>
filter(nivel_modalidad == "Primaria")

tb_estab_matri_seccion = tb_establecimientos_2025 |>
select(matricula_inicial_2025, secciones_inicial_2025)

# 1. Cálculo un modelo lineal para obtener los parámetros
modelo = lm(matricula_inicial_2025 ~ secciones_inicial_2025, 
            data = tb_estab_matri_seccion)
coeficientes = coef(modelo)
r_cuadrado = summary(modelo)$r.squared

# Creación de la etiqueta con la ecuación
eq_label = paste0("y = ", round(coeficientes[1], 2), " + ", round(coeficientes[2], 2), "x",
                   "\n (R² = ", round(r_cuadrado, 3), ")")

# 2. Generación del gráfico
fig_matricula_seccion = ggplot(tb_establecimientos_primaria_2025,
   aes(x = secciones_inicial_2025, y = matricula_inicial_2025)) +
  geom_point(alpha = 0.4, color = "midnightblue") +
  # Adición de la línea de tendencia
  geom_smooth(method = "lm", color = "darkred", fill = "lightgray", se = TRUE) +
# Restricción viaul del eje Y a 3000 unidades
  coord_cartesian(ylim = c(0, 3000),
                  xlim = c(0, 75)) +
  # Inserción de los parámetros en el cuerpo del gráfico
  annotate("text", x = Inf, y = -Inf, label = eq_label, 
           hjust = 1.1, vjust = -1.1, size = 4, fontface = "italic", family = "serif") +
  labs(
    #title = "Análisis de Regresión: Matrícula vs. Secciones",
    subtitle = "Ciclo Lectivo 2025",
    x = "Cantidad de secciones",
    y = "Matrícula",
    caption = "Fuente: Elaboración propia basada en nómina de establecimientos"
  ) +
  theme_minimal() +
  theme(text = element_text(family = "serif"))

fig_matricula_seccion
```

Sin embargo, hacer un "censo" para las secciones pequeñas hace que se aumente la chance de seleccionar estudiantes de secciones pequeñas que, en general, pertenecen a establecimientos con una menor matrícula. A continuación se muestra en la @tbl-matricula_size_seccion como las secciones de hasta 10 estudiantes suelen pertenecen a establecimientos con una media y una mediana de la matrícula muy por debajo de la que poseen las secciones más grandes.

```{r}
#| label: tbl-matricula_size_seccion
#| tbl-cap: Comparación de la media y mediana de los establecimientos en función del tamaño de la sección (+- 10 estudiantes)

# Extraigo la matrícula de los establecimientos. Voy a buscar a todos para luego poder hacer join con las secciones

tb_establecimientos_matricula_2025 = tb_establecimientos_2025 |>
clean_names() |>
select(clave, matricula_inicial_2025, nivel_modalidad)

# Agrego informacion de secciones
tb_secciones_2025 = read_xlsx(here("Inputs", "SeccionesdetalladasRA2025.xlsx")) |>
clean_names() |>
mutate(total = as.double(total)) 

tbl_secciones_primaria_2025 = tb_secciones_2025 |>
select(clave, total) |>
left_join(tb_establecimientos_matricula_2025, by = "clave") |>
filter(nivel_modalidad == "Primaria") |>
mutate(secciones_10 = if_else(
 total <= 10, "Chicas", "No chica")) |>
select(secciones_10, matricula_inicial_2025) |>
tbl_summary(by = secciones_10,
           statistic = list(
      matricula_inicial_2025 ~ "{mean} \n {median}"
    ),
    digits = list(matricula_inicial_2025 ~ c(1, 1)),
    label = list(matricula_inicial_2025 ~ "Matrícula Inicial 2025")
  ) |>
  modify_header(label ~ "**Variable de Matrícula**") |>
  bold_labels()

tbl_secciones_primaria_2025
```

En cualquier caso, las reglas identificadas de la selección de los estudiantes parece tener efectos contrapuestos y es algo difícil de estimar el impacto de cada uno por separado. En particular es difícil de construir ponderadores que anticipen (*ex-ante*) el sesgo de estas decisiones. Claro que siempre se podrá recurrir al recurso de los calibradores (*ex-post*) para usarlos al momento del análisis, aunque parece una estrategia algo arriesgada.

Una opción que se puede tener cuenta en estos casos es la inclusión del tamaño de la matrícula en la probabilidad de seleccionar al establecimiento en la primera etapa. Esta estrategia puede tener más de un beneficio. Uno de ellos es que permite una regla simple para la segunda etapa. En efecto, se podría registrar una misma cantidad de estudiantes por establecimiento de forma independiente a la cantidad de secciones. Esto tiene el beneficio adicional que, siguiendo ese diseño, la muestra se vuelve autoponderada lo que facilita los análisis posteriores. Claro está que serán necesario la construcción de calibradores que corrijan la no-respuesta, pero esto es un escenario cualitativamente diferente al descripto en el párrafo anterior. En este contexto, si la muestra no tiene, *a posteriori*, problemas de no-respuesta, no sería necesario la construcción de calibradores. Sin entrar en detalles (porque en parte se entremezclan un lenguaje de intenciones u objetivos con un lenguaje de métodos) se podría decir que se podrían aprovechar algunas de las características que ofrece el método conocido como muestreo proporcional al tamaño (@sec-pps).

Por último algunos comentarios van en línea sobre el espectro de inferencias posibles con la muestra 2023. En la biblografía sobre muestreo se suele hacer una distinción clásica entre los **estratos** y los **dominios** de estimación (@sec-estratificado). Los primeros se suelen usar en el diseño (*ex-ante*) con la presunción de que en la población existen "clases" discretas que son parecidas en su interior y diferentes entre sí. Si esto es así, su inclusión en el diseño trae mejoras en la precisión en la estimación. En cambio, los dominios tienen que ver con los objetivos o intenciones posteriores del investigador para con la muestra. Por ejemplo, aun el contexto en que se tenga la hipótesis que los establecimientos y los estudiantes rurales poseen fuertes particularidades en contraposición a los urbanos. Un escenario es la inclusión de "ambito" como variable para la estratificación y otro escenario es que se quieran realizar inferencias para cada ámbito. En este último caso se dice que los diferentes ámbitos son dominios de estimación de la muestra.

Cuando los estratos con los cuales se diseñan las muestras tienen una cantidad de casos similares la distinción con los dominios se vuelve algo ociosa. En cambio, cuando los estratos tienen diferentes números de casos (p.e. Urbano vs. Rural Agrupado) y luego se desea realizar estimaciones para todos los estratos, es importante la utilidad de la distinción. La razón es que un muestreo estratificado proporcional ayudará poco para tener buenas estimaciones de los dominos pequeños (p.e. Rural Agrupado). En esos casos puede ser preferible un muestreo estratificado con asignación no proporcional óptima [@neyman1934].

### Evaluación actual de la muestra usada en 2024

Desde el momento en que se diseñó la muestra (2023), la población de estudiantes y establecimientos fue cambiando. En especial, es notorio el aumento de establecimientos con jornada completa en los últimos años. Estos cambios poblacionales pueden sugerir dudas acerca de la adecuación de una muestra que fue diseñada para representar a una población con otras características. A pesar de estos supuestos razonables, la muestra actual no parece —al menos en lo que respecta a los establecimientos— haber quedado desfasada para captar el incremento de la jornada completa. Más en particular, se observa una pequeña sobrerepresentación de los establecimientos con jornada completa en esta primera etapa de la muestra. Esto puede deberse a que la expansión de la jornada completa se dío principalmente en establecimientos con matrícula no muy grandes que es justamente el tipo de establecimeintos en donde la muestra anterior parecía tener más casos. A continuación, en la @tbl-poblacion_muestra_2024, se comparan parámetros poblacionales de los establecimientos con las respectivas estimaciones de la muestra.

```{r}
#| label: tb_muestra_2024
tb_muestra_2024 = read_xlsx(here("Inputs", "Muestra_PrimPE_2023 (diseño)_vf.xlsx"),
sheet = "Muestra vf") |>
clean_names() |>
select(clave) |>
mutate(muestra_2024 = "SI")
```

```{r}
#| label: muestra_2023
#| eval: false
levels_region = c("01", "02", "03", "04", "05", "06", "07",
                  "08", "09", "10", "11", "12", "13", "14",
                  "15", "16", "17", "18", "19", "20", "21",
                  "22", "23", "24", "25")

base = read_xlsx(here("Inputs", "base_escuelas_primaria.xlsx")) |>
clean_names() |>
mutate(ambito = as_factor(ambito),
       region = as_factor(region),
       region = fct_relevel(region, levels_region))
```

```{python}
#| label: base_nominal_2025
#| eval: false
#C:\Users\dquar\positron_projects\mis_estudiantes_geo\inputs\estudiantes
 
import polars as pl
from pyhere import here
# Aca voy a buscar el archivo a otro proyecto porque pesa varios gigas
mis_estudiantes_2025 =(
pl.read_ipc("C:/Users/dquar/positron_projects/mis_estudiantes_geo/inputs/estudiantes/base_SAT_2025.ipc")
.select([
    pl.col("CLAVEESTAB"),
    pl.col("DESCRIPCION_PLANPROGRAMA"),
    pl.col("IDALUMNO"),
    pl.col("NIVEL"),
    pl.col("AÑO_ESTUDIO")
])
#.filter(pl.col("NIVEL") == "Nivel Primario")
  .with_columns(
        pl.col("IDALUMNO").cast(pl.Int64))
)
```

```{python}
#| label: tb_AUH_2025
#| eval: false

#tb_AUH_2025 = (
#mis_estudiantes_2025F
 #   .filter(pl.col("DESCRIPCION_PLANPROGRAMA") == "ASIGNACION UNIVERSAL POR HIJO"))

# AUH ANTO
tb_AUH_2025_ANTO = (
    pl.read_csv(here("Inputs", "AUH_por_idalumno.csv"),
                            separator=';')
    .rename({"AUH": "AUH_ANTO"})
    .join(
        mis_estudiantes_2025,
    on="IDALUMNO",
    how="left"
    )
    .filter(pl.col("NIVEL")=="Nivel Primario")
)

# Ahora tengo que agregar es tabla a mis_estudiantes

mis_estudiantes_2025 = mis_estudiantes_2025.join(
    tb_AUH_2025_ANTO,
    on="IDALUMNO",
    how = "left"
)

# Agregación para contar casos por establecimiento
tb_AUH_establecimientos = (
    mis_estudiantes_2025
    .group_by("CLAVEESTAB")
    .agg(
        pl.col("AUH_ANTO").filter(pl.col("AUH_ANTO") == 1).count().alias("n_AUH"),
    )
    .sort("n_AUH", descending=True)
)

tb_AUH_establecimientos.write_csv(
    here("Inputs", "tb_AUH_establecimientos.csv")
)
```

```{r}
#| label: tb_jornada_completa_2025
# Voy a buscar tb_establecimientos_primaria_2025 y mejoro "jornada completa"
tb_establecimientos_primaria_2025 = tb_establecimientos_primaria_2025 |>
mutate(jornada_completa = if_else(
str_detect(caracteristicas, "completa"), "SI","NO"),
      jornada_completa = if_else(
 is.na(jornada_completa), "NO", jornada_completa))
```

```{r}
marco_muestra = tb_establecimientos_primaria_2025 |>
select(clave, jornada_completa, nivel_modalidad, sector, ambito, matricula_inicial_2025, latitud, longitud) |>
mutate(latitud = as.numeric(latitud),
      longitud = as.numeric(longitud))

#tb_AUH_establecimientos = read_csv(here("Inputs", "tb_AUH_establecimientos.csv")) |>
#rename("clave" = "CLAVEESTAB",
 #     "n_auh" = "n_AUH")

# Este es el archivo enviado por Rosario
tb_AUH_establecimientos = read_xlsx(here("Inputs", "escuelas_AUH_2025.xlsx")) |>
rename("n_auh" = "con AUH")

marco_muestra = marco_muestra |>
left_join(tb_AUH_establecimientos, by = "clave") |>
mutate(auh_pct = (n_auh*100)/matricula_inicial_2025,
       auh_pct = if_else(auh_pct > 100, 100, auh_pct)) |>
left_join(tb_muestra_2024, by = "clave")

```

```{r}
#| label: tbl-poblacion_muestra_2024
#| tbl-cap: Comparación parámetros poblacionales de establecimientos vs muestra 2024 
# 1. Generamos la tabla para la Población Total
tbl_poblacion = marco_muestra |>
  select(jornada_completa, sector, ambito, matricula_inicial_2025, auh_pct) |> # Excluimos la columna de la muestra para no sesgar el resumen
  tbl_summary() |>
  modify_header(label = "**Variable**")

# 2. Generamos la tabla exclusivamente para la Muestra
tbl_muestra_2024 = marco_muestra |>
  filter(muestra_2024 == "SI") |>
  select(jornada_completa, sector, ambito, matricula_inicial_2025, auh_pct) |>
  tbl_summary()

# 3. Fusionamos ambas tablas en una sola estructura comparativa
tbl_comparativa = tbl_merge(
    tbls = list(tbl_poblacion, tbl_muestra_2024),
    tab_spanner = c("**Población Total (N = {N})**", "**Muestra 2024(n = {N})**")
  )

tbl_comparativa
```

```{r}
tbl_poblacion_jornada = marco_muestra |>
  select(jornada_completa, matricula_inicial_2025, sector, auh_pct) |> # Excluimos la columna de la muestra para no sesgar el resumen
  tbl_summary(by = jornada_completa) |>
  modify_header(label = "**Variable**")

# 2. Generamos la tabla exclusivamente para la Muestra
tbl_muestra_2024_jornada = marco_muestra |>
  filter(muestra_2024 == "SI") |>
 select(jornada_completa, matricula_inicial_2025, sector, auh_pct) |>
  tbl_summary(by = jornada_completa)

# 3. Fusionamos ambas tablas en una sola estructura comparativa
tbl_comparativa_jornada = tbl_merge(
    tbls = list(tbl_poblacion_jornada, tbl_muestra_2024_jornada),
    tab_spanner = c("**Población Total (N = {N})**", "**Muestra 2024(n = {N})**")
  )

# tbl_comparativa_jornada
```

## Muestra 2025 {#sec-muestra_peb_2025}

Teniendo en mente las características destacadas de la muestra anterior, ahora vamos a pasar a describir los objetivos de la muestra de 2025. En general se conservan muchos de ellos aunque también se agregan otros. Esto hace que, en términos de las técnicas empleadas para llegar a esos objetivos, se exceda el léxico clásico de la estratificación y la conglomeración. Los objetivos son:

1.  Incluir los mismos criterios (actualizados a valores de 2025) que anteriormente se incluyeron en la construcción de los estratos para la construcción de una muestra **balanceada**. Esto son:

    a\) Sector (Estatal/Privado)

    b\) Porcentaje de estudiantes con AUH

    c\) Presencia de jornada completa

    d\) Ámbito

    La idea de estos es que la muestra (de estudiantes y no de establecimientos) se acerque a los valores de tendencia central de esas variables. En otras palabras, que la muestra se encuentra balanceada en un punto óptimo que reduzca las distancias con las diferentes medidas de tendencia central de las variables anteriores.

2.  Dado que algunas variables numéricas se encuentran disponibles como marco muestral para cada establecimeinto también se va a implementar una muestra (balanceada y) **bien distribuida**. En otras palabras, el objetivo es también exigir una convergencia con la distribución (esto es, no solo con sus valores de tendencia central) de las siguientes variables:

    a\) Latitud

    b\) Longitud

    c\) Porcentaje de AUH

3.  En términos de las **probabilidades de inclusión** se esperan cumplir con las siguientes restricciones:

    3.1. Otorgarle una mayor probabilidad de entrar a la primera etapa a los establecimientos que entraron en la muestra anterior. La idea es hacer un diseño compatible con una muestra tipo panel que se renueve (aproximadamente) por cuartos en cada edición. De esta manera, ningun establecimiento estaría más de 4 años seguidos y, de manera complementaria, el cuarto que se renueva permitiría ajustar la muestra a los cambios poblacionales sucedidos en el último año.

    3.2. Otorgarle una probabilidad de entrar en la primera etapa a los establecimientos en función del tamaño de la matrícula.

    3.3. Otorgarle una probabilidad de entrar en la segunda etapa a las secciones en función del tamaño de las mismas.

El punto 3.2 y el punto 3.3 merecen algo más de justificación porque pueden parecer contraintuitivos. En efecto, que en la primera etapa los establecimientos sean seleccionados en función del tamaño de la matrícula permite que, para la segunda etapa de la muestra, se pueda tener una regla simple como la asignación de un número fijo de estudiantes para cada establecimiento. Esto, además, permite (en ausencia de problemas de no-respuesta) hacer análisis con una muestra autoponderada. Más concretamente, se aspira a registrar 10 estudiantes de cada establecimiento.

En los establecimientos en donde haya más de una sección, se puede armar un orden de prioridad entre las secciones disponibles y quedarse, en principio, solo con la que mayor prioridad obtenga. Previamente se puede generar un número para cada caso/establecimiento seleccionado que ordene a los establecimientos en función de algún criterio (p.e. matrícula). Algunos establecimientos obtendran un número par y otros tendrán uno impar. En este sentido, una vez sorteada la sección, se usa el valor del número anterior para indicar el modo de selección de los 10 estudiantes. Si ese establecimiento posee un número par, se elige a los primeros 10 estudiantes. Si ese establecimeinto posee un número impar, se elige los últimos 10 estudiantes. Si la sección seleccionada se agota sin llegar a los 10 casos se pasa a la sección siguiente en el orden de prioridad siguiendo luego el mismo criterio de selección de los estudiantes que en la sección anterior.

De este modo se tiene una regla no arbitraria (en el sentido que no decide el docente o el establecimiento qué caso cargar), la misma parece ser probabilística y, de manera derivada, permite trabajar (en ausencia de problemas de no-respuesta) con los datos sin ponderar.

```{r}
#| label: muestra_cubo_2025

library(BalancedSampling)
library(sampling)

```

```{r}
#| label: muestra_2025_primera etapa

# 1.Arregloe generales al objeto

marco_muestra = marco_muestra |>
drop_na(sector, matricula_inicial_2025, latitud, longitud, ambito, auh_pct) |> # Se sacan los NA
#rowid_to_column() # Número de caso
mutate(muestra_2024_dummy = if_else(is.na(muestra_2024), 0, 1),  # dummy para muestra_2024
      lat_std = scale(latitud), #Escalamiento para well distribution
      lon_std = scale(longitud),
      auh_std = scale(auh_pct))


# 2. Definición de Probabilidades de Inclusión (pi)

n = 676 # Tamaño de muestra deseado. Como referencia se toma uno similar a la muestra anterior
alpha = 21.89 # Rotación cada 4 años. En este cáculo influye la relación de muestreo, esto es, cuanto establecimientos se van a seleccionar en comparación al marco muestral. Cuanto mayor es la relación de muestreo menor es el valro del alpha.


# 3. Calculo de las probabilidades de inclusion
# Este paso no solo es necesario para utilizar el método del cubo sino que también es útil para luego usar estas probabilidades para calcular los "weight_design" en el proceso de calibración.

# Función para ajustar pi de manera que sum(pi) == n. Esto es importante porque ningún caso puede tener más de 1 como probabilidad de inclusión pero, a su vez, si solo se ajusta para que aquellos con más de 1 pasen a tener 1, la cantidad de casos deseada pasa a ser diferente al número de casos seleccionados mediante el cálculo. Es necesario no sólo corregir sino también distribuir esa corrección en las probabilidades de inclusión para que la suma o la masa de todas las probabilidades de inclusión de como resultado el respectivo número muestral deseado.

ajustar_pi = function(weight, n) {
  N = length(weight)
  pi = n * weight / sum(weight)
  
  # Mientras existan pi > 1, aplicamos el ajuste
  while (any(pi > 1)) {
    forzosos = pi >= 1
    pi[forzosos] = 1
    
    n_restante = n - sum(pi[forzosos])
    pi[!forzosos] = n_restante * weight[!forzosos] / sum(weight[!forzosos])
  }
  return(pi)
}

# Aplicación la función
marco_muestra$weight = marco_muestra$matricula_inicial_2025 * (1 + alpha * marco_muestra$muestra_2024_dummy)

# Creo pi_corregido dentro del marco muestral
marco_muestra = marco_muestra |>
mutate(pi_corregido = ajustar_pi(marco_muestra$weight, 676))

pi_corregido = marco_muestra$pi_corregido

# Verificación crucial: debe devolver n, esto es, la cantidad de casos a seleccionar (676)
#sum(pi_corregido)

# 4. Matriz de Variables Auxiliares (Balanced)

# Convierto las variables (y sus categorías) a dummies con model.matrix

X = model.matrix(~ sector + auh_pct + jornada_completa + ambito - 1, 
                 data = marco_muestra)

# Aseguramos que pi_corregido sea parte de las restricciones de balanceo
# Esto obliga al algoritmo a que la suma de unidades (n) sea fija.
X_balanceado = cbind(pi_corregido, X)

# 5. Matriz de Coordenadas (Well distribution)

# Es fundamental que las coordenadas estén en formato numérico.
# Acá si hay que estandarizar. Es vital que Latitud, Longitud y AUH tengan media 0 y desvío 1.
# Esto ya se había realizado antes en la preparación del objeto.

coords = as.matrix(marco_muestra[, c("lat_std", "lon_std", "auh_std")])

# 6. Selección de la Muestra
# lcube intenta balancear X y dispersar en el espacio de coords
set.seed(123) # Para reproducibilidad
indices_muestra = lcube(
    prob = pi_corregido, 
    Xba = X_balanceado, 
    Xsp = coords)

# 1. Inicializamos la columna con valor 0 (ningún establecimiento seleccionado)
marco_muestra$muestra_2025 = 0

# 2. Asignamos el valor 1 únicamente a las filas seleccionadas por lcube
marco_muestra$muestra_2025[indices_muestra] = 1

# 3. Opcional: Convertir a factor para facilitar tabulaciones posteriores
#marco_muestra$muestra_2025 = factor(marco_muestra$muestra_2025, 
 #                                   levels = c(0, 1), 
  #                                  labels = c("NO", "SI"))

#print(length(indices_muestra)) # Debería ser estrictamente 676
```

## Primera Etapa

Teniendo presente las restricciones anteriores se realizó una primera etapa de la muestra a nivel de establecimientos. Se recuerda que la muestra aspira a ser una muestra de estudiantes más que de establecimientos por lo que algunas desviaciones en esta etapa son más esperables que otras. En particular, es esperable que la media de la matrícula de los establecimientos seleccionados sea mayor a la media de la matrícula de la población de establecimientos. Algunos de los resultados, principalmente en cuanto a valores de tendencia central, se pueden ver en la @tbl-poblacion_muestra_2025.

```{r}
#| label: tbl-poblacion_muestra_2025
#| tbl-cap: Comparación parámetros poblacionales de establecimientos vs muestra 2025 
# 1. Generamos la tabla para la Población Total
tbl_poblacion = marco_muestra |>
  select(sector, ambito, matricula_inicial_2025, jornada_completa, latitud, longitud, auh_pct, muestra_2024) |> # Excluimos la columna de la muestra para no sesgar el resumen
  tbl_summary() |>
  modify_header(label = "**Variable**")

# 2. Generamos la tabla exclusivamente para la Muestra
tbl_muestra_2025 = marco_muestra |>
  filter(muestra_2025 == 1) |>
  select(sector, ambito, matricula_inicial_2025, jornada_completa, latitud, longitud, auh_pct, muestra_2024) |>
  tbl_summary()

# 3. Fusionamos ambas tablas en una sola estructura comparativa
tbl_comparativa_2025 = tbl_merge(
    tbls = list(tbl_poblacion, tbl_muestra_2025),
    tab_spanner = c("**Población Total (N = {N})**", "**Muestra 2025(n = {N})**")
  )

tbl_comparativa_2025
```

## Distribución a nivel de establecimientos

Dado que la muestra no es solo balanceada en sus medidas de tendencia central, sino también en la distribución de otras covariables ahora veremos justamente como la distribución de la muestra difiere, en las variables latitud, longitud (@fig-mapa_muestra_2025 y @fig-mapa_calor_poblacion_muestra) y porcentaje de AUH (@fig-densidad_auh), de la distribución de las mismas a nivel del marco muestral.

```{r}
#| label: fig-mapa_muestra_2025
#| fig-cap: "Distribución de la población de los establecimientos (puntos negros) y de la muestra 2025 (puntos azules)"
#| eval: !expr knitr::is_html_output()
#| cache: true
mapa_marco_muestra = marco_muestra |>
st_as_sf(coords = c("longitud", "latitud"),
         dim = "XY",
         sf_column_name = "geom_escuela",
         crs = 4326) |>
select(ambito)

mapa_muestra_2025 = marco_muestra |>
filter(muestra_2025 == 1) |>
st_as_sf(coords = c("longitud", "latitud"),
         dim = "XY",
         sf_column_name = "geom_escuela",
         crs = 4326) |>
select(ambito)

tmap_mode("view")

fig_muestra_2025 = tm_basemap(server = "CartoDB.Positron",
           alpha = 0.5) +
tm_shape(mapa_marco_muestra,
         name = "Población") +
tm_dots(fill_alpha = 0.20,
        fill = "black") +
tm_shape(mapa_muestra_2025,
         name = "Muestra 2025") +
tm_dots(fill_alpha = 0.9,
        fill = "blue")

fig_muestra_2025

```

```{r}
#| label: fig-mapa_calor_poblacion_muestra
#| fig-cap: Mapa de calor sobre la distribución de los casos. Población y muestra 2025.
# Función para crear el mapa de calor
crear_mapa_calor = function(data, titulo) {
  ggplot(data) +
    # Utilizamos las columnas numéricas directamente
    stat_density_2d(aes(x = longitud, 
                        y = latitud, 
                        fill = after_stat(level)), # Sintaxis moderna de ggplot2
                    geom = "polygon", 
                    alpha = 0.4) +
    # La capa sf se encarga de dibujar los puntos usando la columna 'geometry'
    geom_sf(size = 0.1, alpha = 0.1, color = "black") +
    scale_fill_viridis_c(option = "magma", name = "Densidad") +
    labs(title = titulo, 
      #   subtitle = "Visualización de la intensidad de cobertura",
         x = "Longitud", 
         y = "Latitud") +
    theme_minimal() +
    theme(legend.position = "right",
          panel.grid.major = element_line(color = "grey90"))
}

# Convertimos preservando las columnas originales de coordenadas
marco_sf = st_as_sf(marco_muestra, 
                     coords = c("longitud", "latitud"), 
                     crs = 4326, 
                     remove = FALSE) # <--- Este parámetro es la clave

muestra_sf = subset(marco_sf, muestra_2025 == 1)

# Generar ambos mapas
mapa_poblacion = crear_mapa_calor(marco_sf, "Población Total")
mapa_muestra = crear_mapa_calor(muestra_sf, "Muestra 2025")

# Visualización comparativa
mapa_poblacion + mapa_muestra
```

```{r}
#| label: fig-densidad_auh
#| fig-cap: Distribución de densidad de porcentaje de AUH. Población y muestra 2025.

# 1. Preparación de los datos para la gráfica
# Creamos un dataframe que combine población y muestra
pop_data = data.frame(AUH = marco_muestra$auh_pct, Grupo = "Población")
mue_data = data.frame(AUH = marco_muestra$auh_pct[marco_muestra$muestra_2025 == 1], 
                       Grupo = "Muestra")

plot_data = rbind(pop_data, mue_data)

# 2. Generación del gráfico de densidades superpuestas
fig_densidad_auh = ggplot(plot_data, aes(x = AUH, fill = Grupo, color = Grupo)) +
  geom_density(alpha = 0.3, size = 1) +
  scale_fill_manual(values = c("Población" = "grey70", "Muestra" = "#2c3e50")) +
  scale_color_manual(values = c("Población" = "grey50", "Muestra" = "#2c3e50")) +
  labs(subtitle = "Población total vs. Muestra balanceada y dispersa",
       x = "Porcentaje de Estudiantes con AUH",
       y = "Densidad",
       caption = "Nota: El solapamiento indica la calidad del 'spreading' multivariado.") +
  theme_minimal() +
  theme(legend.position = "bottom",
        text = element_text(family = "serif"))

fig_densidad_auh

# Realización del test K-S
ks_result = ks.test(
  marco_muestra$auh_pct[marco_muestra$muestra_2025 == 1], 
  marco_muestra$auh_pct
)

#print(ks_result)
```

## Simulación a nivel de estudiantes

Dado que en el actual diseño se emplea una muestra en donde la probabilidad de inclusión deviene en parte del tamaño del establecimiento es esperable, como se anticipó más arriba, encontrar diferencias entre las tendencias centrales de algunas variables consideradas importantes entre la muestra de establecimientos y la población de los mismos. Por esta razón, partiendo del marco muestral de los establecimientos vamos a crear una población sintética de estudiantes (de todos los años) en función de la matrícula total de cada establecimiento. Luego vamos a comparar esa población con otra población de estudiantes asumiendo que se seleccionan "x" estudiantes por cada establecimiento seleccionado (10 en este caso).

```{r}
#| label: tb-estudiantes_10
# 1. Crear el universo de estudiantes (Simulado)
# Repetimos cada fila del marco según su variable 'size' (matrícula)
estudiantes_poblacion = marco_muestra[rep(seq_len(nrow(marco_muestra)), 
                                           times = marco_muestra$matricula_inicial_2025), ]
estudiantes_poblacion$Origen = "Población de Estudiantes (todos los años)"

# 2. Crear la muestra de estudiantes (Simulada)
# Seleccionamos las escuelas de la muestra y repetimos cada una 10 veces
escuelas_seleccionadas = subset(marco_muestra, muestra_2025 == 1)
estudiantes_muestra = escuelas_seleccionadas[rep(seq_len(nrow(escuelas_seleccionadas)), 
                                                  each = 10), ] # Solo 10 en vez de la matricula
estudiantes_muestra$Origen = "Muestra de Estudiantes (k=10)"

# 3. Consolidar para la comparación

comparativo_estudiantes = rbind(
  estudiantes_poblacion,
  estudiantes_muestra
)

```

```{r}
#| label: tbl-poblacion_estudiantes_vs_muestra_estudiantes
#| tbl-cap: Comparación entre poblaciónes sintéticas de estudiantes
# 1. Generamos la tabla para la Población Total
tbl_muestra_estudiantes = comparativo_estudiantes |>
  select(sector, ambito, matricula_inicial_2025, jornada_completa, latitud, longitud, auh_pct, muestra_2024, Origen) |> # Excluimos la columna de la muestra para no sesgar el resumen
  tbl_summary(by = Origen) |>
  modify_header(label = "**Variable**")
tbl_muestra_estudiantes
```

```{r}
#| label: fig-poblacion_estudiantes_vs_muestra_estudiantes

comparativo_estudiantes = rbind(
  estudiantes_poblacion[, c("auh_pct", "Origen")],
  estudiantes_muestra[, c("auh_pct", "Origen")]
)
ggplot(comparativo_estudiantes, aes(x = auh_pct, fill = Origen, color = Origen)) +
  geom_density(alpha = 0.35, size = 0.8) +
  scale_fill_manual(values = c("Población de Estudiantes" = "#bdc3c7", 
                               "Muestra de Estudiantes (k=10)" = "#e67e22")) +
  scale_color_manual(values = c("Población de Estudiantes" = "#7f8c8d", 
                                "Muestra de Estudiantes (k=10)" = "#d35400")) +
  labs(title = "Simulación del Perfil de Estudiantes",
       subtitle = "Comparación bajo diseño PPS y cuota fija por establecimiento",
       x = "Porcentaje de AUH (Variable del Establecimiento)",
       y = "Densidad de Estudiantes",
       caption = "Nota: La coincidencia de las curvas valida la propiedad de autoponderación.") +
  theme_minimal() +
  theme(legend.position = "bottom")


```

```{r}
#| label: kolmogorov-estudiantes_poblacion
# Realización del test K-S
ks_result_estudiantes = ks.test(
  comparativo_estudiantes$auh_pct[comparativo_estudiantes$Origen == "Muestra de Estudiantes (k=10)"], 
  comparativo_estudiantes$auh_pct[comparativo_estudiantes$Origen == "Población de Estudiantes (todos los años)"]
)

# print(ks_result_estudiantes)
```

Cabe destacar que si se realiza algún test estadístico entre ambas distribuciones (p.e. Kolmogorov-Smirnov) se observa un aceptable ajuste entre ambas distribuciones lo que sugiere que la muestra logra "copiar" aceptablemente la distribución (y no solo la tendencia central) poblacional de la variable posesión de AUH.

## Segunda etapa

En esta segunda etapa aparece una cuestión particular a considerar. Se trata del tamaño de las secciones de los establecimientos como algo diferente a la cantidad de secciones del mismo. Con respecto a la muestra de 2024, esto es un problema algo nuevo porque el diseño de la muestra 2025 aspira a, efectivamente, seleccionar *algunas* secciones dentro de los establecimientos en vez de ir a *todas*.

Antes vimos que si la probabilidad de inclusión de un establecimiento en la primera etapa de la muestra depende del tamaño de la matrícula eso permite que la cantidad de estudiantes a seleccionar en la segunda etapa pueda ser única para todos los establecimientos. Dado que en la mayoría de los establecimientos existe más de una sección para cada año (3^ro^ y 6^to^) nos encontramos con el problema de como seleccionar a las propias secciones. Expresado en léxico muestral, ahora las secciones se convierten en unidades de selección secundarias lo que implica que la selección de las secciones puede considerarse como una segunda etapa de selección. En este sentido, el problema del tamaño de los establecimientos en la primera etapa se traduce al problema del tamaño de cada sección en la segunda etapa. Si solo se realiza un sorteo por azar simple dentro de cada establecimiento para seleccionar a las secciones, los estudiantes de las secciones más grandes van a tener una menor chance de salir en la muestra que los estudiantes de secciones chicas. En funcion de esto podría ser pertinente que, a la hora de realizar el sorteo de las secciones, se incluya en la probabilidad de inclusión el tamaño de la sección (Punto 3.3). Para tener de referencia, los establecimientos seleccionados en 2025 poseen, en promedio, más secciones que los seleccionados en 2024. Si se cuenta los diferentes turnos ahora hay que seleccionar entre 2,8 secciones en cada establecimiento para cada año. En cambio, este valor para la muestra de 2024 fue de alrededor de 2,2 secciones por cada establecimiento/año seleccionado en su respectiva primera etapa.

Sin embargo, el problema no se trata solo de que antes se iba a *todas* las secciones *entre las pocas* del establecimiento elegido y ahora a se vaya a *algunas entre muchas*. Un problema adicional es el siguiente. Supongamos que se tenga en mente la hipótesis que la relación en cuanto al ratio estudiantes/docente sea importante con respecto a los aprendizajes. En ese caso, una regla simple como la de "seleccione siempre a la sección más grande del establecimiento" sería, en presencia de la hipótesis anterior, una regla que, artificialmente, bajaría el promedio de las notas PEB por cenirse a las secciones en donde ese ratio es mayor. La regla anterior se podría mantener si, dentro de cada establecimiento y dentro de cada año seleccionado, hubiera muy poca diferencia de tamaño entre sus diferentes secciones. Esta hipótesis, si bien razonable dentro de ciertos parámetros, es algo arriesgada. Por otro lado, asumir que sea usual la situación en donde un establecimiento tenga 3 secciones en 6^to^ grado, de las cuales una tenga un tamaño de 10 estudiantes, otra de 20 y otra de 30, también parece ser algo arriesgada. Podría ser algo más probable esta situación en los establecimientos de jornada simple en donde habría que seleccionar secciones tanto de la tarde como de la mañana. También puede ser algo más probable de encontrarse esta situación en 6^to^ más que en 3^ro^. Sin embargo, aun asumiendo que estos últimos casos pueden ser más probables en jornada simple y en 6^to^ es difícil anticipar su peso en el conjunto de las secciones.

Lo anterior puede analizarce de modo empírico de dos modos diferentes. Primero analizaremos la distribución, medida a través de la desviación estándar, de todas las secciones con respecto a su respectiva media de tamaño para su mismo establecimiento y año. Esto nos va a permitir captar la heterogeneridad en función de la misma unidad que se utiliza para calcular la media que, en este caso, es la cantidad de estudiantes. En la @fig-sd_size_secciones_intra_establecimiento se observa como, si bien con una distribución normal, existen divergencias con respecto a la media. Esto asegura que, si se seleccionara siempre a las secciones más grandes del tandem establecimiento/año, efectivamente la muestra estaría compuesta casi exclusivamente por secciones que se encuentran por encima de su respectiva media. Más concretamente, la mayoría de ellas estaría compuesta por secciones que sobrepasan por pocos estudiantes (2 estudiantes) a su respectiva media.

```{r}
#| label: insumo_segunda_etapa

# Comienzo filtrando las secciones.
# Le pego los establecimientos de la primera etapa
# Algunos filtros son redundantes pero están por seguridad. Por ejemplo algunas secciones de primaria pueden ser de jardin.
# Filtro por primaria
# Filtro por año
# Filtro por muestra_2025

# Primero me tengo que quedar con sólo los establecimientos que entraron en la primera etapa
# También me tengo que quedar con sólo los anios que entran en ls PEB (3 y 6)

establecimientos_primera_etapa = marco_muestra |>
select(clave, muestra_2025) |>
filter(muestra_2025 == 1) 

insumo_segunda_etapa = tb_secciones_2025 |>
left_join(establecimientos_primera_etapa, by = "clave") |>
filter(muestra_2025 == 1) |>
filter(anio == 3 | anio == 6) |>
filter(descripcionofertaeducativa == "Primaria (1° Y 2° ciclo)")
```

```{r}
#| label: fig-sd_size_secciones_intra_establecimiento
#| fig-cap: Diferencias de tamaño de las secciones para igual establecimiento y año. Media estandarizada en 0 y desvío estándar en cantidad de estudiantes.

#tb_secciones_2025_segunda_etapa = tb_secciones_2025 |>
#left_join(tb_establecimientos_matricula_2025, by = "clave") |>
#filter(nivel_modalidad == "Primaria") |>
#filter(anio == 3 | anio == 6)

# --- 1. Preparación y Métricas de Dispersión ---

analisis_variabilidad = insumo_segunda_etapa |>
  group_by(clave, anio) |>
  # Filtramos grupos con más de una sección para analizar la variabilidad interna
  # Esto es solo para este analisis no para la muestra 
  filter(n() > 1) |> 
  mutate(
    mean_grupo = mean(total, na.rm = TRUE),
    sd_grupo = sd(total, na.rm = TRUE),
    # El Coeficiente de Variación nos da la magnitud relativa del error
    cv_grupo = (sd_grupo / mean_grupo) * 100,
    # Diferencia entre la sección y su promedio grupal
    distancia_media = total - mean_grupo
  ) |>
  ungroup() |>
select(clave, anio, total, mean_grupo, sd_grupo, cv_grupo, distancia_media) |>
arrange(clave, anio)

# --- 2. Visualización: Distribución de la Variabilidad ---

# Gráfico A: ¿Qué tan diferentes son las secciones dentro de un mismo colegio?
# Si la "regla simple" fuera válida, este histograma debería estar muy concentrado en 0.
fig_sd_size_secciones_intra_establecimiento = ggplot(analisis_variabilidad, aes(x = distancia_media)) +
  geom_histogram(bins = 30, fill = "steelblue", color = "white", alpha = 0.8) +
  geom_vline(xintercept = 0, linetype = "dashed", color = "red") +
  labs(
    x = "Desviación estándar respecto a la media de las secciones (en n estudiantes)",
    y = "Frecuencia de secciones"
  ) +
scale_x_continuous(limits = c(-15, 15),                # Establece el rango visible
    breaks = seq(from = -15, to = 15, by = 2)) + # Define etiquetas cada 5 unidades+
  theme_minimal()

fig_sd_size_secciones_intra_establecimiento
```

De todos modos, para evitar que la muestra de secciones se pueble exclusivamente de las secciones más mayoritarias, más que implementar la regla simple de "seleccionar la sección más grande" vamos a implementar, como se había anticipado anteriormente, un criterio probabilístico en función del tamaño de la sección. De este modo, a nivel agregado sí se van a seleccionar con mayor probabilidad las secciones más grandes, pero también, en una menor probabilidad, se van a incluir como primera opción algunas secciones que no cumplan ese criterio.

```{r}
#| label: muestra_2025_segunda_etapa

set.seed(123) 

# Hay que ver que se hace con los turnos (MANANA/TARDE)

resultado_segunda_etapa = insumo_segunda_etapa |>
  group_by(clave, anio) |> #Esto para que los sorteos no solo se ejecuten por establecimiento sino también por anio (3 y 6)
  # 1. Barajamos las secciones internamente para neutralizar órdenes preexistentes
  sample_frac(1) |>
  mutate(
    # 2. Calculamos la probabilidad proporcional al tamaño de la sección
    prob_seleccion = total / sum(total),
    
    # 3. Generamos un ranking basado en un sorteo con pesos en función del tamaño
    # Esto asegura que las más grandes tengan más chance de quedar en 1er lugar,
    # pero permite que las pequeñas también ocupen ese puesto ocasionalmente.
  orden = rank(- (prob_seleccion * runif(n())))
    # Nota: El uso de runif^(1/p) es una técnica para sorteo PPT. Acá se hace una aplicación más lineal por lo que hubiera estado mejor aplicar algo como rank(- (runif(n())^(1 / prob_seleccion)))
  ) |>
  arrange(clave, anio, orden) |>
  mutate(
    rol = case_when(
      orden == 1 ~ "Principal",
      orden == 2 ~ "Suplente/Complementaria",
      TRUE ~ "Reserva"
    ),
   seccion_mas_grande = if_else(orden == 1 & prob_seleccion == max(prob_seleccion), "SI", "NO")
  ) |>
group_by(clave) |>
mutate(establecimiento_numero = cur_group_id()) |>
ungroup() |>
mutate(instruccion_muestreo = if_else(
      establecimiento_numero %% 2 == 0, 
      "Pruebas de Matemática y Prácticas del Lenguaje de lxs 10 primerxs estudiantes de la lista (por orden alfabético) que realizaron las pruebas PEB",
      "Pruebas de Matemática y Prácticas del Lenguaje de lxs 10 últimos estudiantes de la lista (por orden alfabético) que realizaron las pruebas PEB"
    ),
      muestra_2025_seccion = if_else(orden == 1, "SI", "NO")
  ) |>
select(idseccion, clave, anio, turno, total, muestra_2025, prob_seleccion, orden, rol, seccion_mas_grande, nombre_seccion, establecimiento_numero, instruccion_muestreo, muestra_2025_seccion)
```

En la @tbl-poblacion_muestra_secciones puede observarse como al tiempo que se respeta la tendencia central del tamaño de las secciones, la mayoría de las veces (60%) se ha seleccionado a la sección más numerosa aunque, justamente, no siempre. De este modo se respeta el principio que las secciones más numerosas sean más seleccionadas (y de ese modo se equiparan las probabilidades de los estudiantes que están en ellas) pero también se seleccionan secciones no numerosas para de ese modo evitar el sesgo de seleccionar las secciones con mayor ratio de estudiantes/docentes.

```{r}
#| label: tbl-poblacion_muestra_secciones
#| tbl-cap: Población y muestra de secciones
tbl_poblacion_muestra_secciones = resultado_segunda_etapa |>
select(total, anio, muestra_2025_seccion, seccion_mas_grande) |>
rename("tamaño" = total) |>
tbl_summary(by = muestra_2025_seccion,
           statistic = list(
      all_continuous() ~ "{mean} ({sd})}"))

tbl_poblacion_muestra_secciones

```

```{r}
#| label: entrega_final

muestra_2025 = resultado_segunda_etapa |>
select(idseccion, clave, anio, total, orden, rol, nombre_seccion, establecimiento_numero, instruccion_muestreo)

library(writexl)
write_xlsx(muestra_2025,
           here("Outputs", "muestra_2025.xlsx"))
```

## Calibración

En la sección @sec-calibracion se comentaron algunas cuestiones generales sobre la calibración. La principal diferencia de lo allá realizado con lo que se realizará a continuación es la siguiente. En aquella sección, la calibración se hacía sobre diferentes muestras de establecimientos y se comparaba la diferencias en los valores entre una muestra realizada por azar simple y otra vía balanceo bien distribuido. Sin embargo, algunos puntos usuales del proceso de calibración no estaban presente. Quizá el más notorio sea el de la falta de corrección de la no respuesta porque en ambas muestras todos los establecimientos "respondian" la muestra. En esta ocasión, dado que se trata de una muestra de estudiantes (con una primera etapa de selección de establecimientos y una segunda etapa de selección de secciones), efectivamente vamos a tener casos sin respuesta, por lo que, aparte de los ponderadores usuales (*weight_designs o design_weight*), también habrá que analizar/corregir el factor de no respuesta.

Un punto importante en este proceso de calibración es que en esta investigación en particular no tenemos que dudar de la calidad del marco muestral. Esto rara vez sucede en muchos tipos de muestras, aunque es algo más usual en diseños muestrales realizados dentro de grandes organizaciones [@valliant2018a, cap. 1; @valliant2018, pág. 322]. El presente marco muestral no parece tener problemas de sub-cobertura (*undervoverage*) o sobre-cobertura (*overcoverage*). En el primer caso, existirían estudiantes o establecimientos en la población objetivo que no están presente en el marco muestral. Se afirma que esa situación el marco muestral omite **casos elegibles** de la población objetivo. En el segundo caso, existirían estudiantes o establecimientos en el marco muestral que no están presentes en la población objetivo. A estos se lo denomina **casos inelegibles** [@valliant2018, pág. 321]. En otras palabras, en esta calibración no se realizarán ajustes por defectos en el marco muestral, lo que en el léxico muestral se suele denominar ajustes por "elegilibilidad desconocida" (*unknown eligibility*) [@valliant2018a, pág. 58-59]. Esto quiere decir que todos los casos de la muestra pertenecen a la población objetivo y, por lo tanto, poseen la condición de ser "elegibles".

Estrictamente, como ahora veremos, se trata de dos procesos de calibración. Uno para la muestra de estudiantes de tercer año y otra para la muestra de estudiantes de sexto año. Precisamente, hasta la primera etapa, esto es, la selección de las unidades primarias (UPS), la muestra es idéntica para ambas muestras. Las diferencias comienzan a aparecer en las etapas subsiguientes en donde hay que seleccionar secciones dentro del establecimiento y estudiantes dentro de las secciones seleccionadas. Por esta razón haremos con algún detalle la calibración del tercer año primero y luego, *mutatis mutandis*, se harán de una manera menos detallada para sexto año. En ambos casos (3ro y 6to), los pasos a seguri serán los siguientes:

- Cálculo de los *weight_design*

- Corrección por no respuesta

- Calibración

### Calibración Tercer Año

El primer paso es reconstruir los *weight_design*, esto es, los ponderadores básicos. Estos informan sobre la inversa de la probabilidad de inclusión de cada caso (en este caso estudiantes) efectivamente seleccionado en la muestra. En esta ocasión, como se trata de una muestra polietápica, los *weight_design* son la inversa de la probabilidad de inclusión del estudiante $k$, de la sección $j$, del establecimiento $i$. En términos prácticos, esto implica que para calcular los *weight_design* primero debemos obtener la probabilidad de inclusión de cada estudiante recién luego calcular su inversa. Por otro lado, la construcción de los *weight_design* implica un trabajo sinérgico entre información que proviene del diseño de la muestra (*ex-ante*) y la información efectivamente conseguida en campo (*ex-post*). Más concretamente se intenta agregar/llevar/relacionar información presente en el marco muestral a la información presente en la muestra conseguida en campo.

La probabilidad de inclusión de cada estudiante (efectivamente observado y no solo seleccionado) puede representarse como:

$$pi_{ijk} = pi_{i} \times pi_{j|i} \times pi_{k|ij}$$ {#eq-pi_estudiante_peb_25}

donde:

$\pi_{i}$ es la probabilidad de inclusión en la primera etapa (establecimiento),

$\pi_{j|i}$ es la probabilidad condicional de inclusión en la segunda etapa (sección) dado que el establecimiento $i$ fue seleccionado, y

$\pi_{k|ij}$ es la probabilidad condicional de inclusión en la tercera etapa (estudiante) dado que la sección $j$ del establecimiento $i$ fue seleccionada.

Luego, el peso base inicial ($w_{ijk}^0$) es, por definición, el inverso multiplicativo de dicha probabilidad conjunta:

$$w\_{ijk}^0 = \frac{1}{\pi_{ijk}}$$ {#eq-base_weight_peb_2025}

Se recuerda que la probabilidad de inclusión en la primera etapa, esto es, que el establecimiento $i$ sea seleccionado, devenía de diversos factores como:

- Su inclusion en la muestra de 2024 (para favorecer el seguimiento tipo panel)

- El tamaño del establecimiento (PPS)

- El tipo de jornada (Para registrar establecimientos con Jornada Completa)

Estas probabilidades de inclusión fueron las que se incluyeron como insumo en el método del cubo. En nuestro marco muestral de establecimietos se denominó con el nombre "pi_corregido". Modificando @eq-pi_estudiante_peb_25 bajo esta premisa, la estructura del cálculo de la probabilidad conjunta para el estudiante $k$, de la sección $j$, en el establecimiento $i$ se puede traducir como:

$$\pi_{ijk} = \pi_{i}^{\text{cubo}} \times \pi_{j|i} \times \pi_{k|ij}$$

Donde $\pi_{i}^{\text{cubo}}$ es, precisamente, el valor numérico que se le asignó a ese establecimiento específico en el vector de entrada del método del cubo.

```{r}
#| label: muestra_estudiantes_3
#Voy a buscar los insumos de la muestra de estudiantes
#Como la muestra vino en .sav (SPSS) uso la libreria haven
muestra_estudiantes_3 = read_sav(here("Inputs", "PEB_2025", "PEB_Primaria_3er año_Carga por estudiante_2025_con variables de contexto.sav")) |>
rename(clave = CLAVE) |>
rename(prioridad_seccion = IM2) |>
rename(turno = IM1) |>
mutate(anio = 3,
       prioridad_seccion = as_factor(prioridad_seccion))
```

```{r}
#| label: calib_3_pi_1
prob_seleccion_primera_etapa = marco_muestra |>
select(clave, pi_corregido)

insumo_calibracion_3 = muestra_estudiantes_3 |>
  # Vinculamos la probabilidad preestablecida del cubo por establecimiento y la denominamos pi_1 para indicar que es la probabilidad de inclusión de la primera etapa
  left_join(prob_seleccion_primera_etapa, by = "clave") |>
rename(pi_1 = pi_corregido)

```

Ahora pasaremos a construir/calcular las probabilidades de inclusión de la segunda etapa en donde se seleccionaron secciones. La probabilidad de inclusión es, aproximadamente, una probabilidad en función del tamaño de las secciones.

```{r}
#| label: calib_3_pi_2
#Finalmente, la probabilida de selección de cada sección estaba en el objeto "resultado_segunda_etapa"
prob_seleccion_segunda_etapa = resultado_segunda_etapa |>
rename(prioridad_seccion = rol) |>
rename(size_seccion = total) |>
mutate(prioridad_seccion = case_when(
       prioridad_seccion == "Suplente/Complementaria" ~ "Suplente",
      .default = prioridad_seccion
    ),
    azar_desempate = runif(n())) |>
  group_by(clave, anio) |>
  # 2. Calculamos de forma segura la máxima probabilidad de las Reservas por grupo
  mutate(
    max_prob_reserva = if (any(prioridad_seccion == "Reserva")) {
      max(prob_seleccion[prioridad_seccion == "Reserva"], na.rm = TRUE)
    } else {NA_real_}) |>
  # 3. Aplicamos el criterio de selección
filter(
    # Conservamos siempre todos los "Principal" y "Suplente"
    prioridad_seccion %in% c("Principal", "Suplente") |
    # Para las "Reserva", ordenamos los empates y nos quedamos con el primero
    (prioridad_seccion == "Reserva" & prob_seleccion == max_prob_reserva)) |>
     # Este paso lógico asegura conservar solo el registro con el mayor valor de azar entre los empatados
    arrange(prioridad_seccion, 
    desc(prob_seleccion), 
    desc(azar_desempate), .by_group = TRUE) |>
  # 4. Nos quedamos con máximo una fila por cada tipo de prioridad dentro del establecimiento y año
  distinct(clave, anio, prioridad_seccion, .keep_all = TRUE) |>
  ungroup() |>
select(idseccion, clave, anio, prioridad_seccion, prob_seleccion, size_seccion) 

# Como hay establecimientos que tienen más de una opción de "reserva" (aunque siempre 1 de Principal y 1 de Suplente) me quedo solo con la seccion con mas probailidad de cada establecimiento.

insumo_calibracion_3 = insumo_calibracion_3 |>
# Existe un establecimiento que incluyo una sección que no estaba en la base de secciones. Le imputo la misma pi_2 que la de la seccion presente. Hago lo mismo con el idseccion
mutate(prioridad_seccion = if_else(clave == "0104PP0002", "Principal", prioridad_seccion)) |>
 left_join(prob_seleccion_segunda_etapa, by = join_by(clave, anio, prioridad_seccion)) |>
rename(pi_2 = prob_seleccion)
```

La tercera etapa constaba, en principio, de una cantidad fija de estudiantes (10) por sección. Si se encontraban secciones con menos de 10 estudiantes se debía seguir en principio con otra sección hasta llegar a la cantidad de 10 estudiantes por establecimiento. Esta etapa es la que, de manera algo previsible, se puede esperar mayores desviaciones entre lo esperado y lo encontrado. Sin embargo, parece útil realizar un ponderador en función de lo esperado que, luego en otro paso, se corrige por otro ponderador de no respuesta. En función de lo anterior, el ponderador de la tercera etapa se calcula siguiendo el criterio de lo esperado más que de lo encontrado/muestrado.

```{r}
#| label: calib_3_pi_3
insumo_calibracion_3 = insumo_calibracion_3 |>
add_count(clave, anio, idseccion, name = "pik_estudiantes_seccion") |>
mutate(pi_3_diseno = pik_estudiantes_seccion / size_seccion,
       pi_3 = pmin(pi_3_diseno, 1))
```

Cálculo del weight_design con la probabilidad inversa

```{r}
#| label: calib_3_weight_design
insumo_calibracion_3 = insumo_calibracion_3 |>
  mutate(
    # PROBABILIDAD DE INCLUSIÓN TOTAL (Producto de todas las etapas)
    pi_total_estudiante = pi_1 * pi_2 * pi_3,
    # PESO BASE INICIAL (Recién aquí aplicamos la inversa para la calibración)
    weight_design = 1 / pi_total_estudiante
  )
```

Finalmente, antes de pasar a la construcción de los ponderadores por no respuesta vamos a hacer algunos análisis breves sobre la distribución de los *weight_design*. Pesos extremadamente altos pueden inflar de forma desmedida la varianza de los estimadores [@kish1987, pág. 231-238]. Por otro lado, no debería haber pesos con NA, valores infinitos o negativos.

```{r}
#| label: tbl-calib_3_weight_design_test_1
#| tbl-cap: Chequeos weight_design
tbl_weight_design = insumo_calibracion_3 |> 
  summarise(
    casos_totales = n(),
    casos_na      = sum(is.na(weight_design)),
    casos_inf     = sum(is.infinite(weight_design)),
    casos_neg     = sum(weight_design < 1, na.rm = TRUE),
    peso_minimo   = min(weight_design, na.rm = TRUE),
    peso_maximo   = max(weight_design, na.rm = TRUE),
    suma_pesos    = sum(weight_design, na.rm = TRUE)
  ) |>
gt()

tbl_weight_design
```

En la @tbl-calib_3_weight_design puede observarse otra dimensión importante de los *weight_design* que es que tan bien se arriman a los totales conocidos del marco muestral.

```{r}
n_poblacion_3 = tb_secciones_2025 |>
filter(anio == 3) |>
filter(descripcionofertaeducativa == "Primaria (1° Y 2° ciclo)") |>
summarise(n_estudiantes_3 = sum(total),
         n_secciones_3   = n_distinct(idseccion, na.rm = TRUE),
         n_establecimientos_3    = n_distinct(clave, na.rm = TRUE))
```

En este caso, los resultados parecen aceptables ya que, partiendo de una población objetivo de 273.300 `{r} n_poblacion_3$n_poblacion_3` estudiantes (ver @tbl-poblacion_estudiantes_vs_muestra_estudiantes) se obtienen unos 164.704 lo que implica un 60%.

```{r}
#| label: tbl-calib_3_weight_design_test_2
#| tbl-cap: Chequeos descomposición weight_design
tbl_weight_design_descomposicion = insumo_calibracion_3 |> 
  summarise(
    n_muestra = n(),
    # Evaluamos las probabilidades medias de cada etapa   media_pi_1 = mean(pi_1, na.rm = TRUE),
    media_pi_2 = mean(pi_2, na.rm = TRUE),
    media_pi_3 = mean(pi_3, na.rm = TRUE),
    
    # Evaluamos los pesos medios que aporta cada etapa
    peso_medio_etapa1 = mean(1 / pi_1, na.rm = TRUE),
    peso_medio_etapa2 = mean(1 / pi_2, na.rm = TRUE),
    peso_medio_etapa3 = mean(1 / pi_3, na.rm = TRUE)
  ) |>
gt()

tbl_weight_design_descomposicion
```

```{r}
insumo_calibracion_3 |> 
  select(weight_design) |> 
  tbl_summary(
    label = list(weight_design ~ "Factor de Expansión (weight_design)"),
    statistic = list(all_continuous() ~ "{mean} ({sd}) | Mediana: {median} [Min: {min}, Max: {max}]"),
    digits = list(all_continuous() ~ c(2, 2, 2, 2, 2))
  ) |> 
  bold_labels()
```

```{r}
quantile(insumo_calibracion_3$weight_design, 
         probs = c(0, 0.05, 0.25, 0.50, 0.75, 0.90, 0.95, 0.99, 1), 
         na.rm = TRUE)
```

En la tabla

## No respuesta

Una vez calculados los weight_design comenzamos el proceso de correción por no respuesta. La falta de este proceso suele afectar más al sesgo (*bias*) que a la varianza del estimador [@valliant2018, pág. 322].

Uno de los puntos por los que se puede comenzar a analizar esto es en función de lo esperado/encontrado. Como en nuestro caso contamos con:

- Un marco muestral de establecimientos que sobre el cual se realizó una muestra de los mismos y

- Un tope de 10 estudiantes por establecimientos

Por una cuestión de practicidad vamos a enfocarnos en la corrección de la no respuesta a nivel del establecimiento y no tanto a nivel de la sección como del estudiante. Por un lado, vamos a considerar a lo "esperado" en función de lo anterior. Quizá lo más importante de justificar en este paso es porque no esperar alguna cantidad específica de secciones.

La construcción la haremos construyendo un índice de **Propensión de Respuesta** por establecimiento**.** Este tiene el beneficio de poder incorporar variables numéricas (p.e. tamaño de la matricula o porcenatje de AUH) y no sólo la construcción de clases mediante variables categóricas [@valliant2018a, cap. 3.2]. Tiene también sus limitaciones que veremos de mejorar para futuras ediciones [@valliant2018a, cap. 3.3].

Por otro lado, la construcción de excesivos grupos de control de no respuesta puede hacer poco robustas las correciones porque o bien los grupos construidos o bien poseen pocos casos en la muestra (*ex-ante*) o, de manera derivada, pueden directamente no encontrarse casos con respuestas en la muestra *ex-post*. En este último caso, los ponderadores por no respuesta podrían dar infinito lo que, previsiblemente, no es adecuado.

Antes de pasar al calcular este último paso para la probabilidad de inclusión vamos a explorar la distribución de secciones por establecimientos y de estudiantes por establecimientos. Esto puede ayudar a dar una idea de como se aplicó la muestra en campo y de la distancia con respecto a lo diseñado.

```{r}
#| label: no_respuesta
df_no_respuesta = marco_muestra |>
filter(muestra_2025 == 1) |>
mutate(respuesta_muestra = clave %in% insumo_calibracion_3$clave,
# Para no rear "grupos" de no respuesta con muy pocos casos (o con ninguno en la muestra) vamos a "agrupar" los tamaños de la matricula y los porcentajes de auh
decil_size = ntile(matricula_inicial_2025, 3),
decil_auh = ntile(auh_pct, 3))

factores = df_no_respuesta |>
  group_by(decil_size, decil_auh, jornada_completa, ambito, Region, sector) |>
  summarise(
    N_total = n(),
    N_respuesta = sum(respuesta_muestra),
    .groups = "drop"
  ) |>
  mutate(no_respuesta_factor = N_total / N_respuesta)
```

```{r}
#| label: no_respuesta_propensy
df_no_respuesta = marco_muestra |>
filter(muestra_2025 == 1) |>
mutate(respuesta_muestra = as.numeric(clave %in% insumo_calibracion_3$clave))

# Nota: tamaño y porcentaje de AUH ingresan como variables continuas
modelo_propension = glm(
  respuesta_muestra ~ matricula_inicial_2025 + auh_pct + Region + sector + jornada_completa + ambito,
  data = df_no_respuesta,
  family = binomial(link = "logit")
)

# Obtener las probabilidades predichas para toda la muestra seleccionada
df_no_respuesta = df_no_respuesta |>
  mutate(prob_respuesta = predict(modelo_propension, type = "response"))

# Filtrar los factores para los respondientes y calcular el inverso
factores_modelo = df_no_respuesta |>
  filter(respuesta_muestra == 1) |>
  select(clave, prob_respuesta) |>
  mutate(inv_no_respuesta = 1 / prob_respuesta)

# Aplicar el factor a su base de estudiantes
insumo_calibracion_3 = insumo_calibracion_3 |>
  left_join(factores_modelo, by = "clave") |>
  mutate(weight_no_respuesta = weight_design * inv_no_respuesta)
```

```{r}
#| label: tbl-no_respuesta
#| tbl-cap: Distribución de la no respuesta según características de los establecimientos
# Preparar el dataframe de la muestra seleccionada
analisis_no_respuesta = marco_muestra |>
  filter(muestra_2025 == 1) |>
  mutate(
    # Convertimos a factor con etiquetas claras para la presentación
    Estado_Respuesta = factor(
      clave %in% insumo_calibracion_3$clave,
      levels = c(TRUE, FALSE),
      labels = c("Respondiente", "No Respondiente")
    )
  )

# Generar la tabla descriptiva comparativa
tbl_tabla_comparativa = analisis_no_respuesta |>
  select(Estado_Respuesta, matricula_inicial_2025, auh_pct, Region, sector, jornada_completa, ambito) |>
  tbl_summary(
    by = Estado_Respuesta,
    label = list(
      auh_pct ~ "% Alumnos con AUH"
    ),
    statistic = list(
      all_continuous() ~ "{mean} ({sd}) [Mediana: {median}]",
      all_categorical() ~ "{n} ({p}%)"
    )
  ) |>
# add_p() |> # Agrega p-values para evaluar significancia (t-test, Wilcoxon, Chi-cuadrado)
add_overall(last = TRUE) |>
  bold_labels()

# Visualizar la tabla
tbl_tabla_comparativa
```

```{r}
#| label: fig-no_respuesta_size
#| fig-cap: Distribución de la no respuesta según tamaño de la matrícula

# Gráfico para la variable Tamaño de establecimiento
fig_no_respuesta_size = analisis_no_respuesta |>
ggplot(aes(x = matricula_inicial_2025, fill = Estado_Respuesta)) +
  geom_density(alpha = 0.5) +
  scale_fill_manual(values = c("#2b8cbe", "#de2d26")) + # Azul y Rojo sobrios
  labs(
    x = "Matrícula (Cantidad de Alumnos)",
    y = "Densidad",
    fill = "Estado"
  ) +
  theme_minimal(base_size = 12) +
  theme(legend.position = "bottom")
fig_no_respuesta_size_i = ggplotly(fig_no_respuesta_size)
fig_no_respuesta_size_i
```

```{r}
#| label: fig-no_respuesta_auh
#| fig-cap: Distribución de la no respuesta según porcentaje de AUH

# Gráfico para la variable Tamaño de establecimiento
fig_no_respuesta_auh = analisis_no_respuesta |>
ggplot(aes(x = auh_pct, fill = Estado_Respuesta)) +
  geom_density(alpha = 0.5) +
  scale_fill_manual(values = c("#2b8cbe", "#de2d26")) + # Azul y Rojo sobrios
  labs(
    x = "% AUH",
    y = "Densidad",
    fill = "Estado"
  ) +
  theme_minimal(base_size = 12) +
  theme(legend.position = "bottom")
fig_no_respuesta_auh_i = ggplotly(fig_no_respuesta_auh)
fig_no_respuesta_auh_i
```

```{r}

n_establecimientos_diseno = muestra_2025 |>
summarise(n_establecimientos_diseno= n_distinct(clave))

df_exploracion_campo = insumo_calibracion_3 |>
group_by(clave) |>
summarise(n_secciones_campo = n_distinct(prioridad_seccion),
          n_estudiantes_campo = n()) |>
mutate(
  n_establecimientos = n())
```

En primer lugar se recuerda que los establecimientos seleccionados en el diseño fueron 673 y los que efectivamente se utilizaron en campo fueron 386 algo más que un 57%. Esto, previsiblemente, impacta en los resultados porque la ausencia de establecimiento rara vez es azarosa. Por otro lado, la muestra esperaba alrededor de 6730 estudiantes (10 estudiantes por cada uno de los 673 establecimientos) aunque finalmente se contactaron (sin todavía indagar sobre su calidad) unos 5320 casos. Esto implica un 79% de la muestra original. Esto ya anticipa que, si bien se fue a menos establecimientos de los diseñados, a pesar de cierta dispersión, en promedio se fue a más de 10 estudiantes por establecimiento.

```{r}
#| label: fig-hist_secciones_establecimientos
#| fig-cap: Distribución de seccciones seleccionados por establecimiento
fig_secciones_establecimientos = df_exploracion_campo |>
ggplot(aes(x = n_secciones_campo)) +
  geom_histogram(binwidth = 1, fill = "forestgreen", color = "white", alpha = 0.8) +
  labs(
    x = "Cantidad de secciones seleccionados",
    y = "Frecuencia (Establecimientos)"
  ) +
  theme_minimal()
fig_secciones_establecimientos
```

```{r}
#| label:tbl-hist_secciones_establecimientos
#| tbl-cap: Distribución de seccciones seleccionados por establecimiento
tbl_secciones_establecimientos = df_exploracion_campo |>
tbl_summary(
    include = n_secciones_campo,
    label = list(n_secciones_campo ~ "Secciones por establecimiento"),
    statistic = list(all_categorical() ~ "{n} ({p}%)"),
    digits = list(all_categorical() ~ c(0, 1))
  ) |> 
  # Añadimos un encabezado elegante y el total de N (establecimientos)
  modify_header(label = "**Variable**") |> 
  modify_footnote(everything() ~ NA) |> # Opcional: remueve notas al pie automáticas si prefiere un estilo más limpio
  bold_labels()

tbl_secciones_establecimientos
```

```{r}
#| label: fig-hist_estudiantes_establecimientos
#| fig-cap: Distribución de estudiantes seleccionados por establecimiento
fig_estudiantes_establecimientos = df_exploracion_campo |>
ggplot(aes(x = n_estudiantes_campo)) +
  geom_histogram(binwidth = 2, fill = "forestgreen", color = "white", alpha = 0.8) +
  labs(
    x = "Cantidad de estudiantes seleccionados",
    y = "Frecuencia (Establecimientos)"
  ) +
  theme_minimal()
fig_estudiantes_establecimientos
```

```{r}
#| label:tbl-hist_estudiantes_establecimientos
#| tbl-cap: Distribución de estudiantes seleccionados por establecimiento
tbl_estudiantes_establecimientos = df_exploracion_campo |>
tbl_summary(
    include = n_estudiantes_campo,
    label = list(n_estudiantes_campo ~ "Estudiantes por establecimiento"),
    statistic = list(all_categorical() ~ "{n} ({p}%)"),
    digits = list(all_categorical() ~ c(0, 1))
  ) |> 
  # Añadimos un encabezado elegante y el total de N (establecimientos)
  modify_header(label = "**Variable**") |> 
  modify_footnote(everything() ~ NA) |> # Opcional: remueve notas al pie automáticas si prefiere un estilo más limpio
  bold_labels()

tbl_estudiantes_establecimientos
```

```{r}
# Por ahora el objetivo es visualizar distintos aspectos de la no respuesta. Por ejemplo, indagar en la distribución de la no respuesta. Como regla general (aunque puede ser equivocada) vamos a realizar una serie de gráficos de densidad para ver si la no respuesta se distribuye de manera homogénea. La idea es comparar la media de casos por establecimiento. Dado que por diseño todos los establecimientos deberían tener 10, el alejamiento de ese número podría ser un proxy para indicar la no respuesta. Luego se puede realizar este mismo análisis con diferentes covariables.

chequeos_no_respuesta = insumo_calibracion_3 |>
  group_by(clave) |>
  summarise(
    total_estudiantes = n(),
    total_no_respuesta = sum(is.na(Puntaje_Mate) | is.na(Puntaje_PL)),
    proporcion_no_respuesta = total_no_respuesta / total_estudiantes
  ) |>
  ungroup()
chequeos_no_respuesta

```

### Calibración

Finalmente, construidos los ponderadores base o de diseño (weight_design), realizadas las correcciones por no-respuesta (weight_no_respuesta), ahora pasamos al proceso de calibración propiamente dicho. Para esto usaremos diferentes fuentes auxiliares. Algunas tendrán origen en el propio marco muestral y otras tendrán origen en los datos agregados que informaron los establecimientos sobre los resultados de las PEB. Cabe destacar que ambas fuentes pueden no coincidir dado que los resultados de las PEB no fueron informados por todas los establecimientos aunque, claro está, informa sobre una serie de variables que eran consideradas claves en las propias PEB.

Usaremos un método de calibración lo bastante general como el GREG (Särndal, 2007) para así poder incluir tanto variables categóricas como continuas y que permita la inclusión no sólo los valores de tendencia central sino también la varianza o distribución de de las variables continuas. Esto genera diferentes problemas a la hora de adaptar/transformar los insumos necesarios para la calibración.

En general, los totales poblaciones se deben pasar como valores absolutos. Esto plantea diferentes estrategias para las variables categóricas que para las numéricas. Por otro lado, algunas de las variables tienen origen en el marco muestral (de establecimientos) y otros en el censo (de estudiantes) de las pruebas PEB.

Varaibles como sector, ambito, jornada completa, region son categóricas y tienen origen en el marco muestral. De estas se van a extraer los respectivos porcentajes de cada categoría de cada una de ellas ponderadas por la matricula. El supuesto, relativamente simple, es que para esto no es necesario utilizar la matrícula de tercer año en particualr lo que hubiera requerdio trabajar con la base de secciones. El punto negativo de sta base es que hay establecimientos del marco muestral que no están presnetes en la bse de secciones.

En el caso de las variables continaus como porcentaje de AUH (marco muestral) y las notas del IRA (censo PEB) la situación es diferente. En el primer caso se realia una media ponderado (por matricual) y luego se multiplica por la cantidad absoluta de estudiantes en 3 grado. En el caso de las notas IRA se utilzai la media (no ponderada) y luego se mltiplica por la cantidad absoluta de estudainets en 3 grado. LA cantidad absoluta de estduiantes en tecer gardo puede salir tanto de las base de esecciones o de las prubas PEB. Posiblemente la primera estartegai se acerca más ala población objetivo y la segunda, en cambio, permite coherencia con el censo.

```{r}
#| label: calib
#| message: false
#| warning: false
#| results: false
#| code-fold: true

tot_calib = marco_muestra |>
select(clave, matricula_inicial_2025, auh_pct, Region, ambito, sector, jornada_completa) |>
rename(region = Region)

# Traigo desde tb_secciones_2025 las matriculas de las secciones de 3 y 6.
# Esto es importante porque se necesiatn los totales absolutos para la calibracion
# Luego que traigo esas matricuals uso count y pondero por ese valor de las matriculas

tot_calib_3 = tot_calib |>
count(sector, wt = matricula_inicial_2025, name = "sector") |>
mutate(sector)


# 1. BASE DE DATOS DE ESTABLECIMIENTOS (Matrícula = Población Objetivo)
base_establecimientos <- tibble(
  id_colegio = 1:8,
  region     = c("Región I", "Región II", "Región III", "Región I", "Región II", "Región III", "Región I", "Región IV"),
  sector     = c("Público", "Privado", "Público", "Público", "Privado", "Público", "Privado", "Público"),
  ambito     = c("Urbano", "Urbano", "Rural", "Urbano", "Rural", "Urbano", "Urbano", "Rural"),
  matricula  = c(450, 120, 800, 310, 150, 620, 90, 400)
)

# 2. GENERACIÓN DEL DATAFRAME DE TOTALES DE CONTROL PARA CALIBRACIÓN
# ------------------------------------------------------------------------------
totales_control_calibracion = tot_calib |>
  # Pasamos las variables marginales de interés a un formato largo
  pivot_longer(
    cols = c(sector, ambito, region, jornada_completa),
    names_to = "variable",
    values_to = "categoria"
  ) |>
  # Agrupamos para colapsar los establecimientos en totales de estudiantes
  group_by(variable, categoria) |>
  summarise(
    total_poblacional = sum(matricula_inicial_2025), 
    .groups = "drop"
  ) |>
  # Creamos una columna combinada que suele facilitar la asignación del vector
  mutate(nombre_parametro = paste0(variable, categoria))

# 2. Total de control para la variable continua (AUH)
total_continuo_auh <-tot_calib %>%
  # Multiplicamos el porcentaje por la matrícula para obtener la "masa" de la variable
  mutate(auh_ponderado = auh_pct * matricula_inicial_2025) %>%
  # Sumamos todos los valores ponderados de la población
  summarise(
    total_poblacional = sum(auh_ponderado, na.rm = TRUE)
  ) %>%
  # Asignamos el nombre del parámetro tal como aparece en la matriz de diseño de la muestra
  mutate(
    variable         = "auh_pct",
    categoria        = "continuo",
    nombre_parametro = "auh_pct"
  ) %>%
  select(variable, categoria, total_poblacional, nombre_parametro)


# 3. VISUALIZACIÓN DEL OBJETO
print(totales_control_calibracion)

matricula_clave_3 = tb_secciones_2025 |>
filter(anio == 3) |>
filter(descripcionofertaeducativa == "Primaria (1° Y 2° ciclo)") |>
select(clave, total) |>
group_by(clave) |>
summarise(matricula_3 = sum(total))

marco_muestra = marco_muestra |>
left_join(matricula_clave_3, by = "clave") |>
relocate(matricula_3, .after = matricula_inicial_2025)

# Esas variables hay que incorporarlas a insumo_calibracion
insumo_calibracion_3 = insumo_calibracion_3 |>
left_join(tot_calib, by = "clave")

tot_calib = marco_muestra |>
  count(sector, wt = matricula, name = "total_estudiantes") %>%
  mutate(porcentaje = (total_estudiantes / sum(total_estudiantes)) * 100)

# Hay que agregar los totales de las notas de las PEB

insumo_calibracion_3 = insumo_calibracion_3 |>
rename(ira_mat = "Puntaje_Mate") |>
rename(ira_pl = "Puntaje_PL")

n_poblacion_3$n_estudiantes_3
# Estos totales tienen que representar al total de estudiantes. Por estose hace:
tot_peb_3 = tibble(
    ira_mat = 68.7,
    ira_pl = 74.5
) |>
mutate(ira_mat_count = ira_mat * n_poblacion_3$n_estudiantes_3,
       ira_pl_count = ira_pl * n_poblacion_3$n_estudiantes_3)


# Esas variables hay que incorarlas a insumo_calibration


# Calculo la cantidad de casos de la población. No de la muestra.

N = nrow(tot_calib)

# Los totales poblacionales son especificados como una matriz (no como un vector o como un dataframe) en función del modelo o fórmula especificada en el parámetro "formula" de la función "calibrate" de la librería survey

totals = unlist(c(nrow(tot_calib),
           sum(tot_calib$matricula_inicial_2025, na.rm = TRUE),
           count(tot_calib[tot_calib$ambito == "Rural Disperso", ]),
           count(tot_calib[tot_calib$ambito == "Rural Agrupado", ]),
           count(tot_calib[tot_calib$sector == "Privado", ]),
           count(tot_calib[tot_calib$jornada_completa == "NO", ]),
           count(tot_calib[tot_calib$region == "02", ]),
           count(tot_calib[tot_calib$region == "03", ]),
           count(tot_calib[tot_calib$region == "04", ]),
           count(tot_calib[tot_calib$region == "05", ]),
           count(tot_calib[tot_calib$region == "06", ]),
           count(tot_calib[tot_calib$region == "07", ]),
           count(tot_calib[tot_calib$region == "08", ]),
           count(tot_calib[tot_calib$region == "09", ]),
           count(tot_calib[tot_calib$region == "10", ]),
           count(tot_calib[tot_calib$region == "11", ]),
           count(tot_calib[tot_calib$region == "12", ]),
           count(tot_calib[tot_calib$region == "13", ]),
           count(tot_calib[tot_calib$region == "14", ]),
           count(tot_calib[tot_calib$region == "15", ]),
           count(tot_calib[tot_calib$region == "16", ]),
           count(tot_calib[tot_calib$region == "17", ]),
           count(tot_calib[tot_calib$region == "18", ]),
           count(tot_calib[tot_calib$region == "19", ]),
           count(tot_calib[tot_calib$region == "20", ]),
           count(tot_calib[tot_calib$region == "21", ]),
           count(tot_calib[tot_calib$region == "22", ]),
           count(tot_calib[tot_calib$region == "23", ]),
           count(tot_calib[tot_calib$region == "24", ]),
           count(tot_calib[tot_calib$region == "25", ])))

totales_estudiantes = c(
`(intercept)` = n_poblacion_3$n_estudiantes_3,
`ambito

)

# Las totales de las variables numéricas son más fáciles de agregar a la matrix porque alcanza con sumarlos. En cambio los totales de las variables categóricas es algo más difícil porque hay que hacer los totales para cada categoría. En este sentido, no es lo mismo hacer una calibración para 3 categorías como "Ambito" que para más de 20 como "Región". Al igual que muchas otras funciones (p.e. regresiones) cuando se trabaja con categorías se deja la primera afuera para actúe de intercepto. En este ejemplo Ámbito "Urbano" y Región "1" no están presentes.
insumo_calibracion_3 = insumo_calibracion_3 |>
mutate(fpc = n_poblacion_3$n_estudiantes_3)

insumo_calibracion_3_sv = insumo_calibracion_3 |>
as_survey_design(ids = id,
                 weights = weight_no_respuesta,
                 fpc = fpc)

muestra_peb_3_cal = 
calibrate(design = insumo_calibracion_3_sv,
          formula = ~ matricula_inicial_2025 + auh_pct + ambito + region + sector + jornada_completa,
          population = totals,
          stage = 1,
          calfun = "linear",
          verbose = FALSE)

tbl_muestra_peb_3_cal = muestra_peb_3_cal |>
tbl_svysummary(
include = c(matricula_inicial_2025, auh_pct, region, sector, ambito, jornada_completa),
digits = list(deff = label_style_number(digits = 3),
              sd = label_style_number(digits = 3)),
statistic = list(all_continuous() ~ "{mean} ({mean.std.error})",
                all_categorical() ~ "{p}% (n={n_unweighted})")) |>
add_ci() 

#tbl_comp_azar_simple_cal = 
#tbl_merge(tbls = list(tbl_azar_simple_cal, tbl_azar_simple, #tbl_pob_param), 
#          tab_spanner = c("AS Calibrado","AS sin #calibrar","Poblacion"))

```

Segunda etapa: Aquí sí se hace simple. en función de las reglas de **Segunda Etapa (Secciones):** Si se seleccionaron $n_{j|i}$ secciones de un total de $N_{j|i}$ disponibles en esa escuela mediante MAS, la probabilidad condicional es $\pi_{j|i} = \frac{n_{j|i}}{N_{j|i}}$.

```{r}
#| label: calib_weight_base_secciones
```

Tercera etapa**Tercera Etapa (Estudiantes):** Si se realizó un censo completo dentro del curso (es decir, se incluyeron todos los alumnos presentes en la sección seleccionada), este componente es igual a 1 ($\pi_{k|ij} = 1$). Si se realizó un muestreo aleatorio de $n_{k|ij}$ estudiantes sobre un total de matriculados $N_{k|ij}$, la probabilidad condicional será $\frac{n_{k|ij}}{N_{k|ij}}$.

```{r}
#| label: calib_weight_base_estudiantes
```

```{r}
#| label: calib_muestra_estudiantes_3

```

Detallo el diseño de la muestra via svrep o via survey. Quizá sea mejor via svrep porque como el diseño es complejo será mejor hacer un balanceo replicable.

Antes es necesario calcular los weight_design o el peso inicial desde el marco muestral. Para eso debemos Base weights (inverse of selection probabilities) are calculated for every unit in the initial sample with respect to the sampling design and stages of selection

Eso lo podemos sacar del marco muestral y los casos efectivamente seleccionados en la primera etapa

Marco muestral de establecimientos (marco_muestra)

marco_muestra = marco_muestra \|\>

#muestra_estudiantes_3_sv = muestra_estudianets_3 \|\> \# svydesign(# ids = 1, \# weight =) #El objetivo es comenzar a realizar el proceso de calibración sobre el objeto marco_muestra

### Calibración Sexto Año

Ahora pasaremos a realizar la calibración a la muestra de estudiantes de 6.º año.

```{r}
#| label: calib_muestra_estudiantes_6
#El objetivo es comenzar a realizar el proceso de calibración sobre el objeto marco_muestra
muestra_estudiantes_6 = read_sav(here("Inputs", "PEB_2025", "PEB_Primaria_6to año_Carga por estudiante_2025_con variables de contexto.sav"))

```

```{r}
n_poblacion_6 = tb_secciones_2025 |>
filter(anio == 6) |>
filter(descripcionofertaeducativa == "Primaria (1° Y 2° ciclo)") |>
summarise(n_poblacion_6 = sum(total))
```

```{r}
#| label: simulacion_secciones_3
#| eval: false

#Por esta razón vamos a adoptar una estrategia de simulación de Montecarlo para aproximar las probabilidades de inclusión de cada sección. La idea es simular el proceso de selección de secciones múltiples veces y calcular la frecuencia con la que cada sección es seleccionada como principal o suplente. Esta frecuencia empírica servirá como una aproximación a la probabilidad de inclusión de cada sección.
set.seed(123)
n_replicas = 10000 # Número de réplicas de Montecarlo para estabilidad

# Simulamos el proceso de selección B veces
simulaciones_secciones_3 = map_df(1:n_replicas, function(i) {
  insumo_segunda_etapa |>
    group_by(clave, anio) |>
    mutate(
      prob_seleccion = total / sum(total),
      orden = rank(- (prob_seleccion * runif(n())))
    ) |>
    filter(orden %in% c(1, 2)) |> # Solo nos interesan las seleccionadas (Principal y Suplente)
    select(idseccion, orden) |>
    mutate(replica = i)
})

write_rds(simulaciones_secciones_3,
          here("Inputs", "PEB_2025", "simulaciones_secciones_3.rds"))

#| label: calib_3_pi_2

simulaciones_secciones_3 = read_rds(here("Inputs", "PEB_2025", "simulaciones_secciones_3.rds"))
n_replicas = 10000
# Calculamos las probabilidades de inclusión empíricas
pi_secciones = simulaciones_secciones_3 |>
  group_by(idseccion) |>
  summarise(
    # Probabilidad de ser Principal (orden 1)
    pi_seccion_principal = sum(orden == 1) / n_replicas,
    # Probabilidad de ser Suplente (orden 2)
    pi_seccion_suplente = sum(orden == 2) / n_replicas,
    # Probabilidad de inclusión combinada (si usa ambas en la muestra final)
    pi_seccion_total = n() / n_replicas
  )

# Unimos estos datos con el resultado de la muestra de la segunda etapa
# resultado_segunda_etapa es un dataframe de secciones
resultado_con_pesos = resultado_segunda_etapa |>
  left_join(pi_secciones, by = "idseccion") |>
  mutate(
pi_2 = case_when(
      orden == 1 ~ pi_seccion_principal,
      orden == 2 ~ pi_seccion_suplente,
      TRUE       ~ NA_real_ # Las secciones de reserva no aportarán alumnos
    ),
  )

#Obviamente, la versión simple pod'ria haber sido
 #   proba_etapa2_cond = secciones_muestreadas_en_escuela / total_secciones_en_escuela,

```