---
title: "Muestra EJAyAM"
---

## Introducción

El objetivo es realizar una muestra de los estudiantes jóvenes, adultos y adultos mayores (EJAyAM) que asisten, en 2026, a establecimientos de dependencia oficial en la provincia de Buenos Aires. Como se verá a continuación, esta aplicación en interesante porque, entre otras cuestiones:

- Tensiona la percepción de los dominios de estimación como sinónimos de los estratos de una muestra.

- En parte relacionado con el punto anterior, se verá de forma explícita las virtudes de distinguir entre los objetivos o fines de la muestra con los modos o medios para cumplir con ellos.

- Por último, se verá que, al menos al principio o *a priori* (y con las limitaciones propias del que esto escribe) no queda claro que "medios" son los más óptimos para conseguir los "fines" propuestos.

El presente diseño muestral, a diferencia de @sec-muestra_peb_2025, no tiene que ser compatible o mejorar en algunos puntos específicos de un diseño muestral anterior. Por otro lado, en este caso sí hay exigencias o restricciones específicas en cuanto a la precisión estadística del resultado esperado sobre diferentes dominios de estimación.

En otras situaciones relativamente similares, esas exigencias/restricciones se explicitan o se traducen en términos de costo operativo o económico del estilo "Nosotros podemos/queremos una muestra de X casos" o "Recolectar tal tipo de caso nos cuesta más que tal u otro así que, en lo posible, tenga eso en cuenta dentro del diseño". Si bien no se trata de una investigación que se espera realizar de manera virtual (lo que haría que su coste fuera muy marginal) se trata de una investigación en donde la organización posee una capacidad destacable para acceder a los diferentes establecimientos educativos aunque su capacidad para acceder a los estudiantes sea algo menor. Veremos que estos detalles serán importantes para definir algunos puntos particualres del diseño muestral.

En cualquier caso, en el diseño de una muestra siempre es importante distinguir cuáles son los objetivos, cuáles son las restricciones y cuáles son los márgenes de maniobra para obetener una solución relativamente óptima al problema [@valliant2018, cap. 5].

El orden de presentación será el siguiente. Se comenzará enunciando los objetivos originales de la muestra (@sec-objetivos_muestra_adultos) lo que, a su turno, facilitará el proceso de delimitar la población objetivo (@sec-poblacion_objetivo_muestra_adultos). Posteriormente, se presentará de manera exploratoria algunas características del marco muestral (@sec-marco_muestral_adultos). Todo lo anterior permitirá aportar información para estimar las dimensiones de los dominios de estimación, de manera posterior a una distinción semántica previa entre estos y los estratos (@sec-adultos_dominios_estimacion).

Dado los diferentes objetivos en danza se pasa a una sección en donde se analizan simulaciones que intentan visibilizar los efectos de los cambios de algunos parámetros claves de un diseño polietápico (@sec-alternativas_adultos). Finalmente, en la sección @sec-diseno_muestra_adultos, se detalla el diseño finalmente ejecutado.

## Objetivos {#sec-objetivos_muestra_adultos}

A diferencia de otras investigaciones, en la presente y solamente teniendo como contexto la información que se comunicó para el diseño de la muestra, no se sabe bien cuál es el objetivo de la investigación, aunque si se tienen algunas precisiones para con los objetivos de la muestra. Esta distinción es importante porque algunas decisiones de diseño muestral son más óptimas cuando se tienen algunos objetivos específicos, pero también pueden producir un efecto de sobreadaptación (*overfitting*) si luego se quiere utilizar la muestra para fines diferentes a los originalmente previstos.

Expresado en el lenguaje clásico de los márgenes de error, como regla general se comunicó que la precisión de las inferencias sean con:

- Un nivel de confianza de 90%

- Una heterogeneidad para las proporciones de $P=50%$

Sin embargo, la complejidad de esta muestra es que, con estos supuestos de fondo, los márgenes de error que se piden son diversos para diferentes subpoblaciones que surguen o se construyen, en general, mediante un cruce entre otras variables disponibles en el marco muestral. Algunos de esos cruces tienen la particularidad que implican variables que podrían considerarse como jerárquicas (p.e. Región y Distrito) lo que plantea sus problemas particulares (ver @sec-adultos_dominios_estimacion). Finalmente, en el pedido original se pide explícitamente poder hacer inferencias para:

- Establecimientos FINES a nivel de regiones agregadas con un margen de error del 5%.

- Establecimientos EPA y CENS se espera poder hacer inferencias a nivel de Gran Área con un margen de error del 3%.

Por otro lado, para otra serie de establecimientos se espera, dada su escasa presencia en la población, una recolección censal de los mismos. Por esta razón no habrá márgen de error predeterminado para estos casos. Se incluyen en esta situación a:

- Establecimientos CEBAS

- Establecimientos EPA y FINES en situación de encierro.

Implíctamente, la idea que está por detrás de esto último es que, a para aquellos tipos de establecimientos que tienen una mayor incidencia en la población, se espera una mayor exigencia en cuanto a la precisión de la estimación, especialmente en términos de desagregaciones espaciales.

Por ahora no diremos algo más específico con referencia a los medios para lograr estos objetivos. La razón de esto es, justamente, distinguir los objetivos del estudio de los medios para lograrlos. Incluso los mismos objetivos se podrían expresar de manera alternativa basándose en el léxico del coeficiente de variación (*CV*) que puede considerarse como un error estándar relativo [@valliant2018, pág. 3]. El cómo enunciar los objetivos de una muestra no algo banal. En efecto, suele haber diferencias entre las disciplinas a la hora de que pedirle a una muestra. Por ejemplo, en contextos epidemiológicos es usual hablar de *power requirements* aunque lo usual en las ciencias sociales es hablar sobre *precision goals* [@valliant2018, pág. 8]. Más adelante veremos que esta distinción será pertinente para esta muestra.

```{r}
#| label: setup_libraries

library(tidyverse)
library(here)
library(plotly)
library(PracTools)
library(tmap)
library(leafsync)
library(readxl)
library(janitor)
library(gt)
library(gtsummary)
library(sf)
library(srvyr)
library(survey)
library(patchwork)
library(BalancedSampling)
library(rsamplr)

i_am("muestra_adultos.qmd")

theme_gtsummary_journal(journal = "jama")
theme_gtsummary_compact()
theme_gtsummary_language(
language = "es",
decimal.mark = ",",
big.mark = ".")
```

## Población objetivo {#sec-poblacion_objetivo_muestra_adultos}

La población objetivo (*target population*) es la población a la cual se va a intentar realizar, explícitamente, las inferencias (totales o agregadas) con los análisis de los datos de la muestra. Por esta razón, es aconsejable pensarla y mantenerla firme en mente durante el diseño de la muestra, para entre otras cuestiones, anticipar potenciales divergencias con otros tipos de poblaciones como, por ejemplo, el marco muestral o la población efectivamente muestrada [@kish1987, pág. 30].

En este contexto, más allá que se cuente previamente o se construya especialmente para la ocasión, siempre es importante saber el origen del marco muestral. La indagación sobre este punto infroma sobre las posibles divergencias entre la población objetivo y el marco muestral. En este sentido, no es lo mismo que el marco muestral deje afuera algo deseado, pero impráctico de obtener que, por otro lado, algo que si bien desde lejos parecía cercano a la población objetivo, luego se prefirió no incluir. En el primer caso, se mantiene la definición intensiva de la población objetivo, pero se restringue la extensión empírica del marco muestral creando una distancia entre uno y otro (p.e problemas de cobertura). En el segundo caso, lo que se cambia/ajusta es la definición misma de la población objetivo y se evita una distancia entre lo deseado/buscado y lo realizable con el marco muestral disponible.

Aplicado lo anterior al presente problema, una cuestión a discernir es el nivel de población objetivo. En este caso, más allá que la parte del león de un diseño como el presente se le lleve como seleccionar a los establecimientos, el objetivo (de ahí lo de poblacion objetivo) es obtener una muestra de los estudiantes **adultos** de nivel primario y secundario de la provincia de Buenos Aires.

```{r}
#| label: insumos_muestra

df_establecimientos_2026 = read_xlsx(here("Inputs", "Nómina de establecimientos 20260320.xlsx")) |>
clean_names()

# Esto después se tiene que actualizar
df_universo = read_xlsx(here("Inputs", "muestra_adultos", "Muestra Encuesta DEJAyAM 2026-260604.xlsx")) |>
clean_names() |>
mutate(tipo_est_adulto = case_when(
str_detect(estrato_oferta, "CENS") ~ "CENS",
str_detect(estrato_oferta, "CEBAS") ~ "CEBAS",
str_detect(estrato_oferta, "EPA") ~ "EPA",
str_detect(estrato_oferta, "FINES") ~ "FINES",
.default = "NULL")) |>
rename(population_target = universo) |>
mutate(population_target = if_else(population_target == 0, "NO", "SI"))
    
#tipo_de_organizacion == "CENTRO EDUCATIVO DE NIVEL SECUNDARIO (C.E.N.S.)" ~ "CENS",
#tipo_de_organizacion == "CENTRO DE EDUCACIÓN PRIMARIA DE ADULTOS" ~ "CEPA",
#tipo_de_organizacion == "ESCUELA DE EDUCACIÓN PRIMARIA DE ADULTOS" ~ "EPA",
#tipo_de_organizacion == "CENTRO DE ALFABETIZACIÓN" ~ "ALFABETIZACION",
#tipo_de_organizacion == "ESCUELA DE EDUCACIÓN SECUNDARIA" ~ "ESC. EDU. SECUNDARIA",
#tipo_de_organizacion == "ESCUELA DE EDUCACIÓN MEDIA" ~ "ESC. EDU. MEDIA",
#tipo_de_organizacion == "CENTRO ESPECIALIZADO PARA ADULTOS CON ORIENTACIÓN EN SALUD (CEBAS)" ~ "CEBAS",
#tipo_de_organizacion == "SEDE FINES" ~ "FINES",
#.default = "NULL")) |>


# Después se agregó la dimensión encierro

df_universo = df_universo |>
mutate(encierro = if_else(
str_detect(estrato_oferta, "ECE"), "SI", "NO")) |>
relocate(encierro, .after = nivel)

df_establecimientos_indicadores = suppressWarnings(read_excel(here(
    "inputs",
    "Nomina - Vulnerabilidad Octubre 2025.xlsx"
))) |>
    clean_names() |>
    select(
        clave,
        nivel,
        media_250m_ivse_t,
        icse_valor_en_250m,
        auh_valor_en_250m,
        organizacion
    ) |>
    rename(organizacion_base_indicadores = organizacion)

# Abro archivo espacial. Cambio nombre de departemto a distrito.
# paso el texto de distrito todo a mayúsculas y sin acentos. Hay que hacerlo con regex. Existen funciones
df_sf_distritos = read_rds(here("Inputs", "tb_depto_geom_pol.rds")) |>
rename(distrito = departamento) |>
mutate(distrito = str_to_upper(distrito)) |>
mutate(distrito = str_replace_all(distrito, "Á", "A")) |>
mutate(distrito = str_replace_all(distrito, "É", "E")) |>
mutate(distrito = str_replace_all(distrito, "Í", "I")) |>
mutate(distrito = str_replace_all(distrito, "Ó", "O")) |>
mutate(distrito = str_replace_all(distrito, "Ú", "U"))

# cambio alguno nombres a mano

df_sf_distritos = df_sf_distritos |>
mutate(distrito = case_when(
distrito == "3 DE FEBRERO" ~ "TRES DE FEBRERO",
distrito == "CANUELAS" ~ "CAÑUELAS",
distrito == "CORONEL ROSALES" ~ "CORONEL DE MARINA L. ROSALES",
distrito == "JUAREZ" ~ "BENITO JUAREZ",
distrito == "GENERAL LAMADRID" ~ "GENERAL LA MADRID",
distrito == "GONZALES CHAVES" ~ "ADOLFO GONZALES CHAVES",
distrito == "GENERAL MADARIAGA" ~ "GENERAL JUAN MADARIAGA",
TRUE ~ distrito
))

```

Sin embargo, como se observa en @tbl-poblacion_objetivo, existen una serie de establecimientos (y por ende, sus estudiantes) de educacion de jóvenes y adultos que, a pesar de ser establecimientos de estudiantes adultos, quedan por fuera de la población objetivo de esta muestra. Más concretamente, existe un 19% que no posee todas las características necesarias.

```{r}
#| label: tbl-poblacion_objetivo
#| tbl-cap: Población objetivo dentro del universo de establecimiento de educación adulta de la provincia de Buenos Aires

tbl_poblacion_objetivo = df_universo |>
select(population_target) |>
tbl_summary(
           sort = all_categorical() ~ "frequency",
           label = list(population_target = "Población Objetivo"),
           percent = "column")
tbl_poblacion_objetivo

```

Entre las características que se tuvieron en cuenta se encuentran en la confección de la población objetivo se encuentra la dependencia y el tipo de establecimiento. Como se observa en @tbl-poblacion_objetivo_criterios todos los establecimientos de la población objetivo son de dependencia oficial. Dada que la presencia de otros tipos de dependencia en la educación adulta es muy baja, este criterio no parece ser muy crítico desde un punto de vista empírico.

Sin embargo, esto no significa que todos los establecimientos de dependencia oficial de educación de adutlos pertenecen a la población objetivo. En efecto, existe un 19% de estos que no pertenecen a la población objetivo. Dentro del nivel primario, se trata de los establecimientos CEPA (671) y los centros de alfabetización (45) y dentro del nivel secundario se trata de aquellos establecimientos denominados "Escuelas de educación media o secundaria". Los que sí entran a la población objetivo, siempre que sean de dependencia oficial, son los establecimientos FINES, los CENS, los EPA y los CEBAS.

```{r}
#| label: tbl-poblacion_objetivo_criterios
#| tbl-cap: Distribución de tipos de establecimiento de educación adulta

tbl_poblacion_objetivo_criterios = df_universo |>
select(population_target, tipo_est_adulto, dependencia) |>
tbl_summary(by = population_target,
           sort = all_categorical() ~ "frequency",
           label = list(tipo_est_adulto = "Tipo de establecimiento",
                        dependencia = "Dependencia"),
           percent = "row") |>
add_overall(
col_label = "**Total**  \nN = {style_number(N)}"
) |>
modify_spanning_header(c("stat_1", "stat_2") ~ "**Población Objetivo**") 

tbl_poblacion_objetivo_criterios
```

En la @fig-diagram_poblacion_objetivo se intenta sintetizar parte de los comentarios anteriores. Esta contiene el agregado, no menor desde lo institucional (pero menos importante para el diseño muestral), de la distinción dentro del nivel secundario entre la oferta instituciaonal (CENS y CBEBAS) y la oferta extrainstitucional (FINES).

```{dot}
//| label: fig-diagram_poblacion_objetivo
//| fig-cap: "Establecimientos de educación adulta y población objetivo"
//| fig-width: 4
digraph G {
    // Configuración para orientación horizontal (Left to Right)
    rankdir=LR;
    // Configuración visual por defecto para que se parezca a las cajitas de Mermaid
    node [shape=box, style=filled, fillcolor="#f5f5f5", fontname="Arial", fontsize=11];
    edge [fontname="Arial", fontsize=10];
    // Nivel 1: Raíz (Con el estilo de color que definiste)
    nivel [label="Establecimientos educ. adulta y\n depedencia oficial", fillcolor="#ffe6cc", color="#d79b00", penwidth=2];
    // Nivel 2: Primario y Secundario
    // (En Mermaid los paréntesis hacen bordes redondeados; en Graphviz usamos Mrecord o simplemente box)
    primario [label="Nivel Primario"];
    secundario [label="Nivel Secundario"];
    nivel -> primario;
    nivel -> secundario;
//Nivel Primario
  
    alfabetización [label="C. Alfabetización"];
    
    primario -> alfabetización[minlen=2];
    primario -> CEPA[minlen=2];
    primario -> epa[minlen=2];
    epa [label="EPA", fillcolor="#ffe6cc"];
// Nivel Secundario
    institucional [label="Oferta \nInstitucional"];
    no_institucional [label="Por fuera de la \nOferta Institucional"];
    secundario -> institucional;
    secundario -> no_institucional;
// Nivel 4: Destinos finales
    cens [label="CENS", fillcolor="#ffe6cc"];
    cebas [label="CEBAS", fillcolor="#ffe6cc"];
    fines [label="FinEs", fillcolor="#ffe6cc"];
    institucional -> cens;
    institucional -> cebas;
    no_institucional -> fines;
# Enlace invisible en Graphviz (Equivalente al ~~~ de Mermaid)
    // Mantiene a 'primario' arriba de 'cens', este arriba de 'cebas', etc.
    primario -> epa -> cebas -> cens -> fines [style=invis, constraint=false];
}
```

## Marco muestral {#sec-marco_muestral_adultos}

Una vez definida la población objetivo comenzamos a trabajar para mejorar el marco muestral recibido. Decimos que comenzamos a "mejorar" porque, por suerte, ya tenemos un marco muestral básico que nos permite identificar a las unidades de selección primarias (*PSU* en inglés). Decimos "por suerte" porque una característica particularmente interesante de trabajar en grandes organizaciones, que no es lo usual por fuera de ellas, es la posibilidad de trabajar con un marco muestral (*sampling frame*) que se ajuste bastante bien a la población objetivo (*population target*). Por ejemplo, en una universidad o colegio podemos tener un listado de estudiantes relativamente actualizado. En este caso, el marco muestral es a nivel de los establecimientos y está equipado con información auxiliar que se usará explícitamente en el diseño muestral.

En cambio, en otro tipo de investigaciones, los investigadores suelen dedicar un tiempo considerable a conseguir un marco muestral que o bien sobrerrepresente o subrepresente empíricamente a la población objetivo. Cabe recordar que el marco muestral no es solo una lista de elementos a seleccionar, sino que también debe contar con alguna información que ayude a su contacto/localización. Tener una lista de DNI para cada uno de los miembros del marco muestral de personas es una ayuda, pero no es muy útil si esa información no viene anexada con algún dato que permita contactar/localizar a los DNI efectivamente seleccionados en la muestra.

Antes anticipamos dijimos el marco muestral básico con el que vamos a trabajar nos permite identificar a las unidades de selección primarias. En otras palabras, vamos a trabajar con un listado de establecimientos y no de estudiantes y vamos a desarrollar un muestreo polietápico en donde en primera instancia (de ahí lo de unidades "primarias") se seleccionan establecimientos y recien luego se seleccionan secciones y/o estudiantes.

Para la selección de las unidades de seleccion, existen dos tipos generales de marcos muestrales: directos e indirectos [@valliant2018, pág. 6]. Los marcos muestrales que contienen una lista de las unidades de observación finales se denominan **marcos directos**. Estos marcos facilitan/permiten los diseños de una sola etapa. Por ejemplo, si se tiene una lista de estudiantes y algún contacto virtual (p.e. mail), se puede perfectamente realizar un diseño en una sola etapa. En ese caso, no será necesario seleccionar primero a unidades de selección primarias como, por ejemplo, los establecimientos educativos.

Los **marcos indirectos**, en cambio, requieren de mucha menor información, se pueden construir con datos agregados y permiten realizar la selección de las unidades de selección primarias (*clusters* o conglomerados). Este tipo de marcos se utilizan típicamente en diseños polietápicos. En cambio, los marcos directos se pueden usar tanto en diseños de una sola etapa o, vía agregación de su información, en diseños polietápicos.

Volviendo a nuestro marco muestral el mismo es del tipo **indirecto** y, suponemos, que es de una muy buena calidad en términos de su ajuste a la población objetivo. La posibilidad de contar con información auxiliar sobre cada uno de los establecimientos, que a continuación comenzaremos a explorar, permite la realización de una serie de diseños que de otra manera serían inviables de llevar a la práctica.

```{r}
#| label: sampling_frame
# Construyo variables y aclaro el tipo de dato
df_sampling_frame = df_universo |>
filter(population_target == "SI") |>
rename(matricula = matricula_total,
       ambito = ambito_geografico,
       region = region_educativa,
       ivse = ivse_t,
       distrito_n = codigo_distrito_dg_cy_e,
       distrito = nombre_de_distrito_partido,
       dominio = estrato,
       criterio_seleccion = criterios_seleccion_sede) |>
mutate(estudiante_seccion = matricula / secciones,
       nivel = if_else(nivel == "Nivel Secundario (FINES)", "Secundario", "Primario"),
       region_n = as.numeric(region),
       distrito_n = as.numeric(distrito_n),
       area = case_when(
region_n == 1 ~ "INTERIOR",
region_n == 2 ~ "CONURBANO",
region_n == 3 ~ "CONURBANO",
region_n == 4 ~ "CONURBANO",
region_n == 5 ~ "CONURBANO",
#distrito == "Ezeiza" ~ "CONURBANO",
#distrito == "Almirante Brown" ~ "CONURBANO",
#distrito == "Esteban Echeverría" ~ "CONURBANO",
#distrito == "Presidente Perón" ~ "INTERIOR", # PTE PERON
#distrito == "San Vicente" ~ "INTERIOR", # SAN VICENTE
region_n == 6 ~ "CONURBANO",
region_n == 7 ~ "CONURBANO",
region_n == 8 ~ "CONURBANO",
region_n == 9 ~ "CONURBANO",
region_n >= 10 ~ "INTERIOR",
.default = "NA")) |>
mutate(area = if_else(area == "CONURBANO", "AMBA", "INTERIOR"),
region_agrupada = case_when(
region == "16" ~ "16-21-22-23",
region == "21" ~ "16-21-22-23",
region == "22" ~ "16-21-22-23",
region == "23" ~ "16-21-22-23",
region == "15" ~ "15-17-24-25",
region == "17" ~ "15-17-24-25",
region == "24" ~ "15-17-24-25",
region == "25" ~ "15-17-24-25",
.default = region)) |>
relocate(area, .after = distrito) |>
relocate(region_n, .after = region) |>
relocate(distrito_n, .after = distrito) |>
relocate(region_agrupada, .after = region_n)

df_sampling_frame = df_sampling_frame |>
mutate(distrito = str_to_upper(distrito)) |>
mutate(distrito = str_replace_all(distrito, "Á", "A")) |>
mutate(distrito = str_replace_all(distrito, "É", "E")) |>
mutate(distrito = str_replace_all(distrito, "Í", "I")) |>
mutate(distrito = str_replace_all(distrito, "Ó", "O")) |>
mutate(distrito = str_replace_all(distrito, "Ú", "U"))

levels_region = c("01", "02", "03", "04", "05", "06", "07", "08", "09","10", "11", "12", "13", "14", "15", "16", "17", "18", "19", "20", "21", "22", "23", "24", "25")
levels_area = c("AMBA", "INTERIOR")
levels_ambito = c("Urbano", "Rural Agrupado", "Rural Disperso")
levels_encierro = c("SI", "NO")

df_sampling_frame = df_sampling_frame |>
mutate(region = fct_relevel(region, levels_region),
       area = fct_relevel(area, levels_area),
       ambito = fct_relevel(ambito, levels_ambito),
       encierro = fct_relevel(encierro, levels_encierro))

write_rds(df_sampling_frame,
         here("Inputs", "df_sampling_frame.rds"))

```

Como vemos en la @tbl-sampling_frame tenemos información auxiliar a nivel de cada establecimiento tanto de variables discretas como continuas:

Variables **discretas**:

- Distrito

- Región

- Región Agrupada

- Ámbito

- Área

- Nivel

- Tipo de establecimiento

- Condición de encierro

Variables **continuas**:

- Matrícula

- Secciones

- Media de estudiantes por sección

- índice de vulnerabilidad socioecómico - IVSE

```{r}
#| label: tbl-sampling_frame
#| tbl-cap: Macro muestral con información auxiliar

tbl_sampling_frame = df_sampling_frame |>
slice_head(n = 15) |>
gt() |>
tab_style(
    style = cell_text(whitespace = "nowrap"),
    locations = cells_body()) |>
tab_options(
    data_row.padding = px(0.5),    # Reduce el espacio vertical en las filas de datos
    column_labels.padding = px(2),
    table.font.size = "small"# También puedes reducir el espacio en los encabezados
  )

tbl_sampling_frame
```

Para tener una idea de las distribuciones de estas variables vamos a realizar un análisis exploratorio de las mismas. Para esto, vamos a realizar un análisis descriptivo de cada una de las variables discretas y continuas tanto a nivel de la población de establecimientos como a nivel de la población (sintética) de los estudiantes. Para las variables discretas vamos a mostrar su distribución en términos de tablas de frecuencias y porcentajes. Para las variables continuas, vamos a mostrar su distribución a través de histogramas o gráficos de densidad.

```{r}
#| label: tbl_explo_marco_establecimientos
# Las tablas con gtsummary y los gráficos con ggplot y luego ggploly para hacerlo interactivo
tbl_explo_marco_establecimientos = df_sampling_frame |>
select(region, region_agrupada, ambito, area, nivel, tipo_est_adulto, matricula, secciones, estudiante_seccion, encierro, ivse) |>
tbl_summary(
           label = list(region = "Región",
                        region_agrupada = "Región Agrupada",
                        ambito = "Ámbito",
                        area = "Gran Área",
                        nivel = "Nivel",
                        secciones = "Secciones",
                        matricula = "Matrícula",
                        tipo_est_adulto = "Tipo de establecimiento",
                        estudiante_seccion = "Estudiante por sección",
                        encierro = "Condición de encierro",
                        ivse = "IVSE")
         )

```

```{r}
#| label: fig_explo_marco_establecimientos
# graficar con ggplot y ggplotly
fig_explo_marco_establecimientos = df_sampling_frame |>
select(matricula, secciones, estudiante_seccion, ivse) |>
pivot_longer(cols = everything(), names_to = "variable", values_to = "valor") |>
ggplot(aes(x = valor)) +
geom_histogram(bins = 30, fill = "#69b3a2", color = "#e9ecef", alpha = 0.9) +
facet_wrap(~ variable, scales = "free_x", ncol = 4) +
theme_minimal() +
labs(title = "Establecimientos",
x = "Valor",
y = "Frecuencia")   
```

```{r}
#| label: df_estudiantes
df_estudiantes = df_sampling_frame |>
uncount(weights = matricula, 
        .remove = FALSE,
        .id = "id_estudiante_establecimiento")

N_estudiantes = nrow(df_estudiantes)

write_rds(df_estudiantes,
          here("inputs", "df_estudiantes.rds"))

```

```{r}
#| label: tbl_explo_marco_estudiantes 
# Las tablas con gtsummary y los gráficos con ggplot y luego ggploly para hacerlo interactivo 

df_estudiantes = read_rds(here("inputs", "df_estudiantes.rds"))
tbl_explo_marco_estudiantes = df_estudiantes |> 
  select(region, region_agrupada, ambito, area, nivel, tipo_est_adulto, matricula, secciones, estudiante_seccion, encierro, ivse) |> 
  tbl_summary(sort = all_categorical() ~ "frequency", 
  label = list(region = "Región", 
  region_agrupada = "Región Agrupada", 
  ambito = "Ámbito", 
  area = "Gran Área", 
  nivel = "Nivel", 
  encierro = "Condición de encierro", 
  secciones = "Secciones", 
  matricula = "Matrícula", 
  tipo_est_adulto = "Tipo de establecimiento", 
  estudiante_seccion = "Estudiante por sección", 
  ivse = "IVSE"))
```

```{r}
#| label: fig_explo_marco_estudiantes
# graficar con ggplot y ggplotly
fig_explo_marco_estudiantes = df_estudiantes |>
select(matricula, secciones, estudiante_seccion, ivse) |>
pivot_longer(cols = everything(), names_to = "variable", values_to = "valor") |>
ggplot(aes(x = valor)) +
geom_histogram(bins = 30, fill = "#69b3a2", color = "#e9ecef", alpha = 0.9) +
facet_wrap(~ variable, scales = "free_x", ncol = 4) +
theme_minimal() +
labs(title = "Estudiantes",
x = "Valor",
y = "Frecuencia")
```

Como puede observarse en @tbl-comparacion, de las 25 regiones, algunas poseen menos del 1% de los estudiantes (p.e. 16, 17, 21, 23). Estas regiones son buenas candidatas para agruparse con otras regiones para facilitar la estimación en subpoblaciones espaciales. Eso es lo que se hace con la variable "Región agrupada" que logra el modesto avance de que las regiones más pequeñas en términos de estudiantes sean la 13 (1.4%) y la 20 (1.6%).

Para lo que respecta a los dominios de estimacion (@sec-adultos_dominios_estimacion) la agregación de "Gran Área" no parece mostrar una agrupación muy desbalanceada (58% vs. 42%). Esto asegura, en la práctica, que con una buena representación de la variable "Región Agrupada" en el camino también se obtiene una aceptable distribución de la variable "Gran Área".

En cuanto a la variable "Tipo de establecimiento" se observa la siguiente distribución. La situación más problemática parece ser los CEBAS que poseen menos del 1% de los estudiantes. A diferencia que con las regiones, con los tipos de establecientos no es posible una agregació mayor

En cuanto a los niveles tampoco parece haber mayores problemas aunque, estrictamente, esta variable no está incluida dentro de los dominios de estimación.

```{r}
#| label: tbl-comparacion
#| tbl-cap: Comparación exploratorio del marco muestral. Nivel establecimieno y nivel estudiantes
tbl_comparacion_establecimientos_estudiantes = tbl_merge( 
 tbls = list(tbl_explo_marco_establecimientos, 
             tbl_explo_marco_estudiantes),
    tab_spanner = c("**Establecimientos**", "**Estudiantes**")
  )

tbl_comparacion_establecimientos_estudiantes
```

```{r}
#| label: fig-comparacion
#| fig-cap: Comparación exploratorio del marco muestral. Nivel establecimieno y nivel estudiantes

fig_comparacion_establecimientos_estudiantes = fig_explo_marco_establecimientos / fig_explo_marco_estudiantes

fig_comparacion_establecimientos_estudiantes
```

```{r}
#| label: fig-mapa_distritos
#| fig-cap: Mapa según distrito. Color según matrícula.
#| eval: !expr knitr::is_html_output()
# Quiero realizar un mapa con tmap en version "view" con las coordenadas de los distritos (columan geom_depto) y la cantidad de estudiantes por distrito (matricula). Para esto, tengo que agrupar el dataframe por distrito y sumar la cantidad de estudiantes por distrito. Luego, tengo que unir el dataframe con el dataframe espacial de los distritos para poder graficar el mapa.
tmap_mode("view")
# Le agrego la geometría de los distritos. No lo agrego antes para no saturar a df_estudiantes

insumo_mapa_distritos = df_sampling_frame |>
left_join(df_sf_distritos, by = "distrito") |>
relocate(distrito, .after = fna)

df_mapa_distritos = insumo_mapa_distritos |>
group_by(distrito) |>
summarise(matricula = sum(matricula),
         secciones = sum(secciones),
         establecimientos = n()) |>
mutate(pct_matricula = matricula / sum(matricula) * 100) |>
left_join(df_sf_distritos, by = "distrito") |> # Se vuelve a pegar porque antes se hizo el summarise
st_as_sf()

fig_mapa_distritos = tm_shape(df_mapa_distritos) +
  tm_polygons(
    fill = "pct_matricula", 
    fill.scale = tm_scale_intervals(values = "brewer.blues", 
                                    style = "quantile"),
    fill.legend = tm_legend(title = "% matrícula")
  ) +
  tm_title(text ="Porcentaje de matrícula por distrito") +
  tm_view(
    legend.outside = TRUE
  )

fig_mapa_distritos

```

```{r}
#| label: fig-mapa_regiones
#| fig-cap: Mapa según regiones. Color según matrícula.
#| eval: !expr knitr::is_html_output()
# Le agrego la geometría de los distritos. No lo agrego antes para no saturar a df_estudiantes

df_sf_regiones = read_rds(here("Inputs", "insumo_regiones.rds")) |>
select(region) |>
mutate(region = as.factor(region))

insumo_mapa_regiones = df_sampling_frame |>
left_join(df_sf_regiones, by = "region")

df_mapa_regiones = insumo_mapa_regiones |>
group_by(region) |>
summarise(matricula = sum(matricula),
         secciones = sum(secciones),
         establecimientos = n()) |>
mutate(pct_matricula = matricula / sum(matricula) * 100) |>
left_join(df_sf_regiones, by = "region") |>
st_as_sf()

fig_mapa_regiones = tm_shape(df_mapa_regiones) +
  tm_polygons(
    fill = "pct_matricula", 
    fill.scale = tm_scale_intervals(values = "brewer.blues", 
                                    style = "quantile"),
    fill.legend = tm_legend(title = "% matrícula")
  ) +
  tm_title(text ="Porcentaje de matrícula por región") +
  tm_view(
    legend.outside = TRUE
  )

fig_mapa_regiones

```

```{r}
#| label: fig-mapa_regiones_agrupadas
#| fig-cap: Mapa según regiones agrupadas. Color según matrícula.
#| eval: !expr knitr::is_html_output()
# Quiero agregar las regiones en regiones agrupadas. Para esto, tengo que agrupar el dataframe por región agrupada y sumar la cantidad de estudiantes por región agrupada. Luego, tengo que unir el dataframe con el dataframe espacial de las regiones para poder graficar el mapa.
# Estas son las reglas para la construccion de las regiones agrupadas. Solo se agrupan las regiones 16, 21, 22 y 23 y las regiones 15, 17, 24 y 25. El resto de las regiones quedan igual a las originales.

# Creo la nueva variable en el objeto espacial
df_sf_regiones_agrupadas = df_sf_regiones |>
  mutate(region_agrupada = case_when(
    region %in% c("16", "21", "22", "23") ~ "16-21-22-23",
    region %in% c("15", "17", "24", "25") ~ "15-17-24-25",
    .default = region)) |>
  # Al usar group_by + summarise en un objeto sf, 
  # las geometrías se fusionan (dissolve) automáticamente
  group_by(region_agrupada) |>
  summarise(n_regiones_originales = n()) |> 
  st_cast("MULTIPOLYGON") # Opcional: asegura consistencia de tipo de geometría

insumo_mapa_regiones_agrupada = df_sampling_frame |>
left_join(df_sf_regiones_agrupadas, by = "region_agrupada")

df_mapa_regiones_agrupada = insumo_mapa_regiones_agrupada |>
group_by(region_agrupada) |>
summarise(matricula = sum(matricula),
         secciones = sum(secciones),
         establecimientos = n()) |>
mutate(pct_matricula = matricula / sum(matricula) * 100) |>
left_join(df_sf_regiones_agrupadas, by = "region_agrupada") |>
st_as_sf()

fig_mapa_regiones_agrupada = tm_shape(df_mapa_regiones_agrupada) +
  tm_polygons(
    fill = "pct_matricula", 
    fill.scale = tm_scale_intervals(values = "brewer.blues", 
                                    style = "quantile"),
    fill.legend = tm_legend(title = "% matrícula")
  ) +
  tm_title(text ="Porcentaje de matrícula por región agrupada") +
  tm_view(
    legend.outside = TRUE
  )

fig_mapa_regiones_agrupada
```

```{r}
#| label: fig-mapa_gran_area
#| fig-cap: Mapa según grandes áreas. Color según matrícula.
#| eval: !expr knitr::is_html_output()
# Creo la nueva variable en el objeto espacial
df_sf_areas = df_sf_regiones |>
  mutate(area = case_when(
    region %in% c("02", "03",  "04", "05", "06", "07", "08", "09") ~ "AMBA",
    region %in% c("01", "10", "11", "12", "13", "14", "15", "16", "17", "18", "19", "20", "21", "22", "23", "24", "25") ~ "INTERIOR",
    .default = region)) |>
  # Al usar group_by + summarise en un objeto sf, 
  # las geometrías se fusionan (dissolve) automáticamente
  group_by(area) |>
  summarise(n_regiones_originales = n()) |> 
  st_cast("MULTIPOLYGON") # Opcional: asegura consistencia de tipo de geometría

insumo_mapa_areas = df_sampling_frame |>
left_join(df_sf_areas, by = "area")

df_mapa_areas = insumo_mapa_areas |>
group_by(area) |>
summarise(matricula = sum(matricula),
         secciones = sum(secciones),
         establecimientos = n()) |>
mutate(pct_matricula = matricula / sum(matricula) * 100) |>
left_join(df_sf_areas, by = "area") |>
st_as_sf()

fig_mapa_areas = tm_shape(df_mapa_areas) +
  tm_polygons(
    fill = "pct_matricula", 
    fill.scale = tm_scale_intervals(values = "brewer.blues", 
                                    style = "quantile"),
    fill.legend = tm_legend(title = "% matrícula")
  ) +
  tm_title(text ="Porcentaje de matrícula por gran área") +
  tm_view(
    legend.outside = TRUE
  )

fig_mapa_areas
```

Por último, antes de pasar a la siguiente sección, analizaremos la relación entre la cantidad de secciones y el tamaño de los establecimientos. Esto nos puede anticipar una idea de como se comportarían diferentes diseños muestrales en función de como seleccionen o censen a las secciones de cada establecimiento seleccionado en la primera etapa.

```{r}
#| label: fig-matricula_seccion
#| fig-cap: Relación entre el tamaño de la matrícula y la cantidad de secciones de los establecimientos

df_estab_matri_seccion = df_sampling_frame |>
select(matricula, secciones)

# 1. Cálculo un modelo lineal para obtener los parámetros
modelo = lm(matricula ~ secciones, 
            data = df_estab_matri_seccion)
coeficientes = coef(modelo)
r_cuadrado = summary(modelo)$r.squared

# Creación de la etiqueta con la ecuación
eq_label = paste0("y = ", round(coeficientes[1], 2), " + ", round(coeficientes[2], 2), "x",
                   "\n (R² = ", round(r_cuadrado, 3), ")")

# 2. Generación del gráfico
fig_matricula_seccion = ggplot(df_estab_matri_seccion,
   aes(x = secciones, y = matricula)) +
  geom_point(alpha = 0.4, color = "midnightblue") +
  # Adición de la línea de tendencia
  geom_smooth(method = "lm", color = "darkred", fill = "lightgray", se = TRUE) +
# Restricción viaul del eje Y a 3000 unidades
  coord_cartesian(ylim = c(0, 1000),
                  xlim = c(0, 50)) +
  # Inserción de los parámetros en el cuerpo del gráfico
  annotate("text", x = Inf, y = -Inf, label = eq_label, 
           hjust = 1.1, vjust = -1.1, size = 5, fontface = "italic", family = "serif") +
  labs(
    #title = "Análisis de Regresión: Matrícula vs. Secciones",
    subtitle = "Ciclo Lectivo 2026",
    x = "Cantidad de secciones",
    y = "Matrícula",
    caption = "Fuente: Elaboración propia basada en marco muestral"
  ) +
  theme_minimal() +
  theme(text = element_text(family = "serif"))

fig_matricula_seccion

#fig_matricula_seccion_i = ggplotly(fig_matricula_seccion)
#fig_matricula_seccion_i
```

## Dominios de estimación {#sec-adultos_dominios_estimacion}

Muchas veces el concepto de **estrato** se confunde con el de **dominio de estimación**. Parte de esta confusión tiene su origen que en muchas investigaciones ambos conceptos son coextensivos. Sin embargo, para parte de la bibliografía, se trata de dos conceptos con significados diferentes. El estrato es más una herramienta, en especial en comparación para con el azar simple, para mejorar la precisión de las estimaciones y/o controlar el tamaño muestral de los dominios de estimación [@kish1965, pág. 76-77]. En cambio, el dominio de estimación tiene más que ver con los objetivos que se espera que la muestra estime de la población. En otras palabras, el primero es un medio (entre otros) y el segundo un fin (entre otros). El problema es que, usualmente, en el contexto de tener como objetivos varios dominios de estimación, es un buen medio crear un estrato para cada uno de ellos [@tillé2020, pág. 79]. En efecto, como señala Valliant y cía, una pregunta sumamente legítima es "¿Si los dominios serán importantes para el análisis, por qué no hacer que cada dominio sea un estrato de diseño y que entonces el tamaño muestral de cada uno pueda ser controlado?" [@valliant2018, pág. 70]. La respuesta es que algunas veces el muestreo estratificado no es la mejor respuesta y lo difícil es saber o anticipar cuando hay otras mejores opciones.

Dado que parte de la confusión tiene que ver por su gran coextensión puede ser útil pensar en situaciones en donde estos conceptos no sean, justamente, coextensivos. Por un lado, puede que el dominio de estimación sea la propia población total (como algo diferente a alguna subpoblación de ella). En ese caso se puede construir estratos para realizar un diseño estratificado simplemente porque este diseño, al menos en comparación con el azar simple, es más eficiente. En este ejemplo hay estratos y no hay dominios de estimación como subpoblaciones. En cualquier caso, lo importante es que en este ejemplo hay más estratos que dominios de estimación y, por lo tanto, en este ejemplo ambos conceptos no serían coextensivos.

Otro ejemplo podría ser donde efectivamente sí haya varios dominios de estimación, esto es, se desea realizar inferencias para diversas subpoblaciones, pero no se realice un diseño estratificado. Para muchos este ejemplo puede resultar forzado porque suponen que se trata de un ejemplo ficticio en donde se asume cierta ignorancia del diseñador de la muestra. El supuesto por detrás de esta opinión es que si bien puede ser realizable la combinación que propone el ejemplo, la misma se encuentra fuera lo óptimo y de ahí que se considere como un caso forzado. Sin embargo, esto no siempre es así. Puede que existan algunos casos en donde se requiera múltiples dominios de estimación y donde el mejor medio para ese fin no sea la construcción de múltiples estratos. Diseños como el balanceado o el bien distribuido (@sec-cubo) no necesitan, explícitamente, la construcción de estratos y puede, en algunos casos, ser más aconsejables que un diseño estratificado.

Dejando las similitudes extensivas y volviendo a las diferencias intensivas o de sentido entre ambos conceptos, los dominios de estimación son partes de la población para los cuales diferentes estimaciones son planificadas en el diseño muestral [@kish1965, pág. 77]. Estas suelen tener como referentes a la propia población y no a una muestra de la misma [@kish1987, pág. 34]. Esto no quiere decir que todo dominio de estimación tenga como objetivo estimar un valor de toda la población. Claro que es posible (y usual) tener dominios de estimación que impliquen alguna subdivisión de la población o, de forma más precisa, alguna subpoblación. Lo que quiere afirmar Kish es que esa subpoblación tiene como referente a la población y no a la muestra.

Muchas veces los dominios de estimación se estipulan en función de criterios administrativos/políticos. Usualmente, este es el caso de los dominios distritales o regionales. Esta distinción, muchas veces (pero no siempre) puede también implicar similitudes y diferencias sociales por detrás. Si esto es así, estamos en presencia de buenos candidatos para que esos dominios también se consideren como estratos, dado que su construcción agrupará casos relativamente más similares entre sí que si se hubieran elegido al azar dentro de toda la población. El punto crítico de la afirmación anterior es el "pero no siempre" que, nuevamente, habilita la distinción entre dominios de estimación y estratos. Para poner un ejemplo, los distritos de General Pueyrredón y Bahía Blanca son distritos que contienen tanto población urbana como rural dentro de sus límites. En efecto, cada uno de ellos contiene una gran ciudad en su interior con su respectivo conurbano. En otras palabras, es clara su utilización como dominio de estimación, pero no es clara la utilización de esos casos, en términos de asegurar una menor heterogeneidad de alguna variable de interés, dentro de un estrato denominado como "Interior" como algo diferente a "AMBA".

En cualquier caso, la explicitación de los dominios de estimación en conjunción con alguna otra preferencia (en este caso la preferencia sobre determinados niveles de precisión de esas estimaciones), funciona como variables críticas a la hora de decidir sobre el combo de diseño y tamaño muestral [@kish1965, cap. 8]. En muchas situaciones es útil representar estas descripciones como objetivos y restricciones dentro de un problema de optimización multicriterio [@valliant2018, cap. 5].

### Dominios de estimación originales {#sec-adultos_dominios_originales}

A continuación, en la @tbl-dominios_comparacion, se explicita los dominios de estimación. En general parecen ser una combinación de cuestiones de tipo de oferta educativa y diferentes agrupaciones espaciales. En total son 26 dominios de estimación que se encuentran ordenadas en función del porcentaje de establecimientos. Como regla general, para los dominios espaciales se espera un margen de error de:

- 5 pp. para los análisis a nivel de Región Agregada

- 3 pp. para los análisis a nivel de Gran Área

```{r}
#| label: dominios_estimacion_establecimientos
tbl_dominio_establecimientos = df_sampling_frame |>
select(dominio) |>
tbl_summary(
           sort = all_categorical() ~ "frequency",
           label = list(dominio = "Dominio"))
```

```{r}
#| label: dominios_estimacion_estudiantes
df_estudiantes = read_rds(here("Inputs", "df_estudiantes.rds"))
tbl_dominio_estudiantes = df_estudiantes |>
select(dominio) |>
tbl_summary(
           sort = all_categorical() ~ "frequency",
           label = list(dominio = "Dominio"))
```

```{r}
#| label: tbl-dominios_comparacion
#| tbl-cap: Comparacion dominios de estimación. Nivel establecimientos y nivel estudiantes.
tbl_dominios_comparacion = tbl_merge( 
  tbls = list(tbl_dominio_establecimientos, 
              tbl_dominio_estudiantes),
    tab_spanner = c("**Establecimientos**", "**Estudiantes**")
  ) |>
  as_gt()

# Aplicamos el color sobre la misma tabla
purrr::walk(c("stat_0_1", "stat_0_2"), \(col) {
  tbl_dominios_comparacion <<- tbl_dominios_comparacion |> 
    data_color(
      columns = all_of(col), 
      palette = "Blues", 
      na_color = "#FFFFFF",
      fn = \(x) scales::col_numeric(palette = "Blues", domain = NULL)(readr::parse_number(x))
    )
})

tbl_dominios_comparacion
```

La @tbl-dominios_comparacion está también coloreada en función de la cantidad o porcentaje de cada columna. Esto sirve para percibir, entre otras cuestiones, los cambios de distribuciones a nivel de establecimientos en comparación con el nivel de los estudiantes. Dado que estos dominios son, en principio disyuntos o mutuamente excluyentes (aunque más adelante veremos que esto se puede relajar por la relación jerárquica de algunas variables) es claro que esto tensiona en demasía al diseño muestral. Si todos estos dominios tuvieran un mismo peso en la población estaríamos hablando de dominios que no superarían, en promedio, el 4% (100/26) en la población. En la práctica, a nivel de los establecimientos tenemos más de 18 dominios por debajo del 5%. Ese número sube a más de 20 dominios en el nivel de los estudiantes.

Esto último sucede porque a nivel de los estudiantes existe una mayor variabilidad en la distribución de los dominios. Por ejemplo, los CENS de AMBA concentran el 25% de los estudiantes (con el 10% de los establecimientos) y los EPA de AMBA concentran al 12% (con el 6% de los establecimientos).

También puede observarse que, como regla general, los establecimientos FINES poseen un menor tamaño o matrícula de los establecimientos. Inversamente, los CENS y EPA, incluso los de condición de encierro, poseen una media de estudiantes mayor a los FINES y por eso aumentan su porcentaje a nivel de estudiantes.

### Comentarios sobre los dominios

Más allá de lo expresado explícitamente en la sección anterior, es pertinente realizar las siguientes aclaraciones. En este diseño muestral en particular, los dominios de estimacion se pueden interpretar como una combinación de variables categóricas o discretas, pero con la característica que dos de ellas son variables que se encuentran jerárquicamente relacionadas. Otra complejidad relacionada es que no se espera la misma precisión para todos los dominios (@sec-objetivos_muestra_adultos). Nos explicamos.

Las variables que se han tenido en cuenta en los dominios de estimación son:\

- El tipo de organización (EPA, CEBAS, CENS, FINES)

- Condición de Encierro (SI, NO)

- La Región Agrupada (19 regiones)

- Gran Área (AMBA, INTERIOR)

Se puede discutir, quizá de modo bizantino, si estas 4 "variables" son diferentes o algunas son agrupaciones (p.e Gran Área) de otra variable más desagregada (p.e. Regiones Agrupada) o si es mejor entender algunas de ellas (p.e. Condición de encierro) como una condición previa que, luego de cruzarlos con los diferentes tipos de organización (p.e. CENS o EPA), produce una nueva variable que se podría denominar "Tipo de establecimiento" (p.e. ECE-CENS o ECE-EPA).

Con respecto a la relación entre "Gran Área" y "Regiones Agrupadas" nos inclinamos por afirmar que se tratan de dos variables jerárquicas porque "Gran Área" se puede considerar como una mayor agregación de la propia agrupación de regiones. Claramente, más allá de su posible relación con un centro de decisión política/administrativa, ambas se relacionan con cuestiones espaciales y, por lo tanto, también pueden suponerse como una agrupación particular de las 25 regiones y estas, a su turno, como una agregación de los distritos. Esta situación jerárquica no es menor porque la variable distrito también se encuentra disponible en el marco muestral.[^muestra_adultos-1]

[^muestra_adultos-1]: Cabe destacar que algunas construcciones de la variable "Gran Área" no son simplemente una agregación de regiones sino, más específicamente, solo una agregación de distritos. Por ejemplo, a veces se utiliza el criterio que algunos distritos de la Region 5 pertenecen a la categoría AMBA (p.e. Almirante Brown) y otros pertenecen a la categoria "Interior" (p.e. San Vicente). En este caso, como se trata de una agregación explícita de regiones, la variable "Gran Área" puede considerarse como una variable jerárquica de distrito y también de regiones.

La cuestión de la **jerarquía de las variables** es importante en el diseño muestral por lo siguiente. En principio, si se obtiene una muestra balanceada a nivel de los distritos, esta también, de forma necesaria, lo será a nivel de las regiones, de las regiones agrupadas y de las grandes áreas. El camino inverso es probable pero nada seguro. Una muestra balanceada a nivel de las grandes áreas tiene chances de serlo para niveles inferiores, pero no existe ninguna seguridad. Pongamos un ejemplo para que se entienda mejor el problema. Supongamos que priorizamos el objetivo de tener una buena estimación a nivel de Gran Área y establecimientos EPA. Podría ser el caso que casi todos los establecimientos seleccionados en la categoría "AMBA" caigan en el distrito de "La Matanza" lo que desbalancea la muestra a nivel región y distrito. Esto no implica que la estimación "Gran Área - EPA" tenga algún problema en particular, pero si implica que en el diseño de la muestra no se hace nada en particualr para evitar los desbalanceso a nivel de region y distrito. Por esta razón, la existencia de variables jerárquicas en los dominios de estimación permite, vía una estrategia "*botton-up*", una selección de establecimientos que, al tiempo que cumple los requisitos que exigen los dominios de estimación, también la hacen robusta a otros niveles y, de manera derivada, para responder otras preguntas de investigación diferentes a las originales.

### Dominios en el espacio

En parte por los comentarios sobre la relación jerarquica de los dominios, a continuación vamos a realizar una serie de mapas para que estos nos ayuden a visualizar las diferentes zonas espaciales en función del tipo de organización. Estricamente, los dominios de estimación anteriores vinieron ya construidos en una columna que se llamaban "estrato_oferta". Ahora nos va a interesar su visualización espacial a un nivel levemente más agregado, ya que se trata de usar otra variable que tiene que con el "tipo de organización".

De esta manera, esperamos observar, de un modo diferente a la @tbl-dominios_comparacion como se distribuyen los diferentes tipos de establecimientos educativos a lo largo de las diferentes agrupaciones espaciales.

```{r}
#| label: fig-mapas_dominios_estimacion_region_agrupada
#| fig-cap: Tipo de establecimiento a nivel de Región Agrupada
#| eval: !expr knitr::is_html_output()
tmap_mode("view")
df_mapa_dominios_regiones_facets = insumo_mapa_regiones_agrupada |>
group_by(region_agrupada, estrato_oferta) |>
summarise(matricula = sum(matricula),
         secciones = sum(secciones),
         establecimientos = n()) |>
group_by(estrato_oferta) |>
mutate(pct_matricula = matricula / sum(matricula) * 100) |>
left_join(df_sf_regiones_agrupadas, by = "region_agrupada") |>
st_as_sf()

# Generamos un mapa por cada tipo de establecimiento y los combinamos con leafsync
tipos = unique(df_mapa_dominios_regiones_facets$estrato_oferta)

mapas_regiones = lapply(tipos, \(tipo) {
  mapa = df_mapa_dominios_regiones_facets |>
    filter(estrato_oferta == tipo) |>
    tm_shape() +
    tm_polygons(
      fill = "pct_matricula",
      fill.scale = tm_scale_intervals(values = "brewer.blues", 
                                      style = "pretty",
                                      n = 4),
      fill.legend = tm_legend(title = "% matrícula")
    ) +
    tm_title(text = tipo) +
    tm_view(legend.outside = TRUE)
  tmap_leaflet(mapa)
})

leafsync::latticeView(mapas_regiones, 
                      ncol = 2, 
                      sync = "all")
```

Ahora haremos lo mismo, pero a nivel de "Gran Área".

```{r}
#| label: fig-mapas_dominios_estimacion_gran_area
#| fig-cap: Tipos de establecimientos a nivel de Gran Área
#| eval: !expr knitr::is_html_output()
df_mapa_dominios_areas_facets = insumo_mapa_areas |>
group_by(area, estrato_oferta) |>
summarise(matricula = sum(matricula),
         secciones = sum(secciones),
         establecimientos = n()) |>
group_by(estrato_oferta) |>
mutate(pct_matricula = matricula / sum(matricula) * 100) |>
left_join(df_sf_areas, by = "area") |>
st_as_sf()

tipos_areas = unique(df_mapa_dominios_areas_facets$estrato_oferta)

mapas_areas = lapply(tipos_areas, \(tipo) {
  mapa = df_mapa_dominios_areas_facets |>
    filter(estrato_oferta == tipo) |>
    tm_shape() +
    tm_polygons(
      fill = "pct_matricula",
      fill.scale = tm_scale_intervals(values = "brewer.blues", 
                                    style = "pretty",
                                    n = 4),
      fill.legend = tm_legend(title = "% matrícula")
    ) +
    tm_title(text = tipo) +
    tm_view(legend.outside = TRUE)
  tmap_leaflet(mapa)
})

leafsync::latticeView(mapas_areas, 
                      ncol = 2, 
                      sync = "all")
```

Lo importante de los mapas anteriores es la visualización de distribuciones extremase en el espacio. Lo importante es destacar tanto las áreas que acumulen una excesiva porción de los casos como, de manera inversa, aquellas en donde casi no existan casos.

## Alternativas muestrales {#sec-alternativas_adultos}

Para cumplir con lo anterior, no parece haber muchas dudas de que es necesario la realización de un **muestreo polietápico** en donde en una primera etapa seleccione a los establecimientos y luego a los estudiantes que concurren a ellos. La principal justificación de esta afirmación es que se desea estimar algunas características de los estudiantes y no se tiene un marco muestral de los mismos, aunque sí de sus establecimientos. En algunos diseños específicos podrá quedar la duda sobre como tratar a las secciones de cada establecimiento o si esa acción se debe considerar como una "etapa" más en el diseño muestral.

Por otro lado, dado que seguramente se querrán hacer afirmaciones tanto a nivel de los estudiantes como también, mediante alguna agregación de los resultados, a nivel de los establecimientos, parece conveniente utilizar un muestreo **PPS**. Este tipo de diseño es particularmente robusto cuando se piensa realizar inferencias a ambos niveles [@kish1965, cap. 7; @kish1965, pág. 422].

Tampoco parece haber muchas dudas acerca de la relativa utilidad de evitar la proporcionalidad a ultranza. Esto parece claro dado que, como se observó en la sección @sec-adultos_dominios_estimacion, existen algunos dominios de estimación sumamente pequeños en la población. En esos casos parece razonable la realización de un cuasi censo de sus establecimientos y/o estudiantes según el caso.

Las dudas comienzan a aprecer en otros aspectos del diseño muestral. Por ejemplo:

- ¿Cuánto se prioriza la precisión de los estimadores univariados (p.e. Region) y cuanto la precisión de los dominios de estimación explicitados con todos son cruces de variables (p.e. Región y Tipo de establecimiento)? A igual cantidad de casos totales, un diseño que prioriza la precisión los dominios de estimación pequeños (p.e. *power allocation* [@bankier1988]) reduce la precisión de los estimadores totales porque aumenta la variabildad de los ponderadores. En cambio, si se valoran más los estimadores univaridos, existen diseños que lo logran a cambio de no necesariamente aumentar la cantidad de casos en los dominios más pequeños (p.e. a la Neyman [@neyman1934])

- En palabra de Kish "Antes de decidir sobre un muestreo desproporcionado, deberíamos al menos

- ¿Cuántos establecimientos seleccionar y cuantos estudiantes por cada establecimiento? A igualdad de condiciones es claro que, por ejemplo, para una muestra de 10.000 estudiantes no es lo mismo seleccionar a 5 estudiantes de 2000 establecimientos que 10 de 1000, 15 de 666 o 20 de 500. Sin embargo, la influencia de la varianza intercluster es diferente según el diseño que se seleccione. Por otro lado, dado que se trata de una población de algo más de 3000 establecimientos el impacto del fpc (*finite population correction*) en la primera etapa cambia fuertemente en función de que se elijan 500, 1000 o 2000 establecimientos.

- ¿Se tiene que seleccionar una cantidad fija de estudiantes para todos los establecimientos seleccionados en la primera etapa? Es claro que si nos alejamos de una misma cantidad de estudiantes por establecimiento seleccionado nos alejamos de unos de los beneficios de un muestreo PPS que es la posibilidad de una muestra autoponderada. Dado que algunos dominios de estimación implican un tratamiento censal, es claro que de todas formas para el momento de los análisis se iban a utilizar algunos ponderadores (como algo diferente a los expansores). La duda es ¿Cuánto usar este tipo de mecanismos en las demás situaciones en donde se pensaba hacer una muestra (más que un censo)?

- Por último, entre las especificaciones se indicaba que se debía hacer un muestreo sistemático luego de haber ordenado por la variable IVSE. Claramente, esto parece más un consejo de medios más que de fines, pero invita a pensar el porqué de esa decisión y esto, a su turno, puede aydar a entender algún fin latente. Esta estrategia suele denominarise "estratificación implícita", ya que esa ordenación con la selección posterior sistemática es una manera simple de generar "estratos" como resultado partiendo, o al menos usando en algún momento de su construcción, una variable continua [@cochran1977, pág. 205; @valliant2018, pág. 63].

> –"Antes de decidirnos por un muestreo desproporcionado, deberíamos hacer al menos una estimación aproximada de las varianzas de todos los elementos importantes, o de un subconjunto bien seleccionado. Si las diferentes respuestas apuntan al mismo diseño, no hay mayor problema. Pero si las respuestas son contradictorias, la elección requiere buen criterio y conocimientos teóricos que van más allá de este libro y, en gran medida, de los desarrollos teóricos existentes. Al decidir entre ellos, debemos tener en cuenta no solo la importancia relativa del elemento, sino también la importancia relativa de sus varianzas bajo diferentes diseños" [@kish1965, pág. 97] .

Dada una respuesta clara para las preguntas anteriores, no suele ser un mayor problema a CUALES establecimientos se debe selecionar. Sin embargo, es difícil anticipar una rápida respuesta a estas preguntas porque los niveles de precision finalmente alcanzados por la muestra varían en función de la *efectiva* varianza entre los establecimientos. Aclaramos lo de *efectiva* porque y eso implica no usar un cálculo *DEFF,* sino más bien simular muestras específicas sintéticas. Que se prefiera de forma sinere una muestra de 1000 establecimientos y 5 estudiantes por cada uno o si prefiere una de 5000 establecimientos y 10 estudiantes por cada uno u otra de 1000 estudiantes y 10 estudiantes por cada uno.

Hay diferentes medios disponibles. Si se enfatiza en maximizar los variados dominios de estimación provistos se resienteen los totales. En general cuanta mayor dispersión existe entre los ponderadores menor seguridad en las estiamcion de los totales.

Los estudiantes pueden pertenecer a los siguientes **tipos de establecimientos**:

- Nivel Primario. Se incluyen solo a los EPA. Se excluyen a los centros de alfabetización y a los CEPA.

- Nivel Secundario de oferta institucional. Estos pueden ser CENS o SEBAS.

- Nivel Secundario por fuera de la oferta institucional. Son los establecimientos FINES.

El tamaño de una muestra no suele ser algo fácil de responder en un diseño con múltiples objetivos y estimadores [@valliant2018, pág. 26]. Una situación similar es cuando no se sabe bien para qué finalmente se va a usar la muestra, pero no se duda que diferentes investigadores van a intentar contestar diversas preguntas de investigación con ella. Esto último es una de las razones por las cuales muchas veces es preferible expresar los objetivos estadísticos en términos de un coeficiente de variación (*CV*). Este es adimensional (no posee unidades) y puede usarse para comparar la relativa precisión de las estimaciones de diferentes tipos de cantidades o variables [@valliant2018, pág. 27]. En otras palabras, nos permite comparar la precisión de las categorías de las variables discretas (como las categorías de género) con variables cuantitativas continuas (como la edad promedio).

Las principales agencias oficiales de estadística (como el INDEC en Argentina, INEGI en México o Eurostat) suelen evaluar la calidad y la factibilidad de publicación de sus estimaciones a partir de los límites de sus $CV$: un $CV \le 10\%$ se cataloga como una estimación de excelente precisión, mientras que estimaciones con un $CV > 20\%$ se consideran no publicables por su alta variabilidad.

Muchas veces suele solicitarse un determinado **Margen de Error absoluto** ($MdE$), asumiendo un escenario de máxima varianza para una proporción teórica ($p = 50\%$). Sin embargo, en comparación con el CV presenta **el peligro del error absoluto en proporciones pequeñas.** Si fijamos un margen de error absoluto del $3\%$ (0,03) para medir un fenómeno de alta prevalencia en torno al $50\%$, el intervalo resultante ($47\% - 53\%$) es sumamente preciso. Pero si queremos estimar un fenómeno de baja prevalencia (por ejemplo, estudiantes de la modalidad con alguna condición socioeducativa o de salud particular que represente un $5\%$), un margen absoluto del $3\%$ nos daría un intervalo de estimación de $[2\%, 8\%]$. En esos casos, el **error relativo** aumenta a niveles que suele afectar severamente la utilidad de esas estimaciones. Al fijar un objetivo de $CV$, el error estándar se evalúa siempre en términos relativos ($CV = SE(\hat{p}) / p$), lo que garantiza que la calidad y precisión de la estimación sea robusta tanto para proporciones mayoritarias como para minoritarias.

### Traducción de Margen de Error a Coeficiente de Variación

Para ser consistente tanto con el pedido de precisión original (Nivel de confianza del $90\%$, $p=50\%$ y márgenes de error de $3\%$, $4\%$ y $5\%$) como con el supuesto de la superioridad de los CV, podemos establecer la siguiente equivalencia teórica.

El margen de error absoluto se relaciona con el error estándar de la siguiente manera:

$MOE = e = z_{1-\alpha/2} \cdot SE(\hat{p})$

y, por otro lado, el CV es:

$CV = \frac{SE}{Media}$

bajo un diseño de máxima varianza donde $p = 0,5$ y un nivel de confianza del $90\%$ (con un valor crítico $z_{0,95} \approx 1,645$), la relación matemática para el $CV$ es:

$$CV(\hat{p}) = \frac{SE(\hat{p})}{p} = \frac{MOE}{p \cdot z_{1-\alpha/2}} = \frac{MOE}{0,5 \cdot 1,645} \approx \frac{MOE}{0,8225}$$ {#eq-margen-cv}

```{r}
#| label: traduccion_mde_a_cv

# Definimos los parámetros teóricos del diseño
#para un nivel de confianza del 90% bilateral, qnorm(0.95) es el cálculo matemáticamente correcto en R para obtener el valor crítico de 1,645.
z_valor = qnorm(0.95) # ~ 1.645 para 90% de confianza
p_varianza_max = 0.5  # Escenario de máxima varianza para una proporción binaria

# Definimos la función de conversión
convertir_moe_a_cv = function(moe, 
                              z = z_valor, 
                              p = p_varianza_max) 
{
  se_objetivo = moe / z # Estándar error
  cv_objetivo = se_objetivo / p # "p" el valor del estimador (puede ser categórico (proporcion) o numerico (media)
  return(cv_objetivo)
}

# Calculamos los coeficientes de variación objetivo para cada nivel de precisión
cv_o_te_area = convertir_moe_a_cv(moe = 0.03)    # Para EPA y CENS (3% MdE)
cv_o_te_region_agrupada = convertir_moe_a_cv(moe = 0.04)  # Para FINES grupo de regiones (4% MdE) 
cv_o_te_region = convertir_moe_a_cv(moe = 0.05)   # Para FINES con regiones individual (5% MdE)


# Presentamos los resultados formateados
resultados_precision = tibble(
  Objetivo = c("TE/Área", "TE/Región", "TE/Región agrup."),
  MOE_Original = c("3.0%", "4.0%", "5.0%"),
  CV_Objetivo = c(cv_o_te_area, 
                  cv_o_te_region_agrupada,
                  cv_o_te_region)
) |> 
  mutate(CV_Objetivo_Pct = paste0(round(CV_Objetivo * 100, 2), "%"))

```

```{r}
#| label: tbl-traduccion_moe_cv
#| tbl-cap: Traducción de MOE a CV
tbl_traduccion_moe_cv = resultados_precision |> 
  select(Objetivo, MOE_Original, CV_Objetivo_Pct) |> 
  gt() |> 
  tab_header(
    title = "Equivalencia de Objetivos de Precisión",
    subtitle = "Conversión de Margen de Error Absoluto a Coeficiente de Variación (90% Confianza, p=50%)"
  ) |> 
  cols_label(
    Objetivo = "Dominio de Estimación",
    MOE_Original = "Margen de Error (MOE)",
    CV_Objetivo_Pct = "CV Objetivo"
  )
tbl_traduccion_moe_cv
```

### Cálculo del DEFF y del ESS

La existencia de *clusters* o conglomerados espaciales permite reducir los costos logísticos tanto en términos de transporte (especialmente en diseños presenciales) y reduce el costo de elaborar listas de direcciones/contactos de las unidades de selección finales (especialmente en diseños polietápicos). Mediante la combinación de ambos mecansmos, se reduce el costo unitario de realizar encuestas. A cambio, suele generar mayores varianzas para un tamaño de muestra determinado en comparación con una muestra de azar simple [@valliant2018, pág. 4].

Dos medidas sencillas, pero extremadamente útiles para expresar el efecto de usar *clusters* o conglomerados en las estimaciones de la encuesta, son el **efecto del diseño** (*deff o design effect*) y el **tamaño efectivo de la muestra** (*ess o effective size sample*) [@kish1965].

Con base en la estrategia anterior de convertir los márgenes de error (*MdE*) en coeficientes de variación (*CV*), ahora vamos a pasar a modelar el efecto del diseño ($DEFF$) a partir de diferentes supuestos y escenarios. Esto tendrá una función más pedagógica que instrumental en el diseño de la muestra. La razón es que el $DEFF$ es **específico para cada estimador** que se quiera calcular por lo que, salvo que se quiera realizar un diseño complejo para estimar una sola variable, desde un punto de vista estrictamente estadístico, se deberían calcular un $DEFF$ para cada estimación. Cuando decimos específico queremos decir que su valor es variable para diferentes estimadores dentro de un mismo diseño muestral. En este caso, podría haber un *DEFF* para la matrícula y un DEFF diferente para el índice de vulnerabilidad territorial. Otro punto negativo del *DEFF* es que no siempre es relevante en muestras en donde las varianzas difieren a través de los estratos, en donde los subgrupos son seleccionados intencionalmente a diferentes porcentajes o donde diferentes subgrupos poseen diferentes tasas de respuesta [@zipf].

Dicho estos puntos negativos sobre el *DEFF*, cable aclarar que se trata de un concepto muy intuitivo para captar que se pierde y que se gana con un diseño polietápido (versus un aleatorio simple), pero también sirve para comparar entre diferentes diseños polietápicos. Gracias a él, se entiende cuanto se gana en la **estratificación** cuando los elementos de cada estrato son homogéneos dentro de cada estrato, pero diferente entre estratos [@kish1965, pág. 76]. Del mismo modo, también es intuitivo para comprender que a mayor homogeneidad dentro de un **cluster o conglomerado** mayor aumento del *DEFF* dado que los casos llegan a su saturación teórica más rápidamente. En otras palabras, se llega más rápido a la situación en donde cada nuevo caso marginal aporta información cada menos nueva y cada vez más redundante. Por esta razón, si se asume que los *cluster* son muy homogéneos en su interior, no es buena idea seleccionar muchos casos en cada uno de ellos, porque rápidamente parte de ellos se repetiran y comenzaran a aportar información redundante. De la misma manera, en una muestra polietápica por timbreo, y a igualdad de cantidad de casos totales, la precisión de las estimaciones mejora si se usan más puntos muestras con menos personas en cada uno de ellos.

Expresado de modo alternativo, el *DEFF* permite comprender los pros y contras de jugar el juego de cuantos casos más baratos (por estar más juntos espacialmente) estoy dispuesto a agregar para compensar, casi con seguridad, su peor eficiencia estadística (por ser más homogéneos entre sí). Lo anterior se complementa con cuanto se mejora por la estratificación. En este contexto, el *DEFF* permite optimizar el tipo de diseño polietápico a seguir.

La definición típica del *DEFF*, debido a su creador Leslie Kish, es que el mismo es la razón de la varianza de un estimador en una muestra compleja sobre la varianza de ese mismo estimador en una muestra de muestreo simple [@kish1965, pág. 75]. Una vez calculado el DEFF, es posible calcular el ESS. Este significa a cuántas personas de un muestreo aleatorio simple (perfecto e ideal) equivale realmente tu muestra actual realizada con un diseño complejo. Este es útil, entre otras razones, porque los cálculos necesarios para una muestra aleatoria simple son relativamente fáciles de construir.

### El Efecto del Diseño (*deff*) y la Correlación Intracluster ($\rho$)

Como se ha analizado en la sección anterior, si los *clusters* (acá establecimientos) son muy homogéneos en su interior, no tiene sentido seleccionar muchos estudiantes por establecimiento porque nos aportarán información redundante. Esta homogeneidad interna se modela formalmente mediante la **Correlación Intracluster** ($\rho$ o *ICC*) [@lumley2010, pág. 51]:

- **Si** $\rho = 0$: Los estudiantes dentro de una misma escuela son tan heterogéneos como si los hubiéramos seleccionado al azar en toda la provincia. No hay "efecto de pertenencia escolar". Cada encuesta adicional nos aporta mucha información nueva.
- **Si** $\rho = 1$: Todos los estudiantes de una escuela son idénticos. Ir a encuestar al segundo, tercero o quinto estudiante de la misma escuela no nos aporta nada de información nueva.

En encuestas socioeducativas de perfil estudiantil en América Latina, el valor empírico de $\rho$ suele oscilar entre $0,02$ y $0,10$ [@valliant2018, pág. 247; @grosh1996, pág. 58-59]. Para nuestro diseño, utilizaremos un valor de $\rho = 0,1$, el cual representa una hipótesis conservadora, pero sumamente realista que nos protege de subestimar el error muestral.

Para estimar formalmente este incremento en la varianza (el $deff$), utilizamos la ecuación clásica de Kish:

$$deff = 1 + (b - 1) \rho$$

Donde $b$ representa el tamaño del cluster. En este caso sería la cantidad de estudiantes seleccionados por escuela.

### Rediseño de la segunda etapa para garantizar la autoponderación y reducir el *DEFF*

El requerimiento sugería relevar **todas las secciones** de cada escuela seleccionada. A pesar de que en este tipo de establecimientos parece haber pocos con muchas secciones (@fig-comparacion), esto puede generar que el número de estudiantes encuestados por escuela variara drásticamente. Esto tendría el efecto de afectar la preciada **autoponderación** de una muestra PPS, creando la necesidad tanto de construir ponderadores como de utilizarlos al momento del análisis. Por otro lado, incrementaría el tamaño medio de los estudiantes por cada cluster/establecimiento aumentado el parámetro ($b$) y, de ese modo, también aumentando el $deff$ y requiriendo un tamaño de muestra total mayor.

Para solucionar esto, se propone rediseñar la segunda etapa del muestreo de la siguiente manera:

1\. En cada escuela seleccionada en la primera etapa, **se sortea de manera estrictamente aleatoria una única (1) sección** (con probabilidad $1 / B_i$, donde $B_i$ es la cantidad de secciones de la sede $i$).

2\. Dentro de esa sección sorteada, **se seleccionan exactamente 5 estudiantes** ($b = 5$).

Al mantener el tamaño de cluster fijo y constante en $b = 5$ estudiantes para todas las escuelas, se logran dos ventajas metodológicas:

- Se **garantiza una muestra estrictamente autoponderada.** La razón es queal multiplicar la probabilidad de la primera etapa (PPS proporcional a la matrícula) con el sorteo de una sección en la segunda etapa ($1/B_i$), la probabilidad final de selección del estudiante se vuelve constante. Podremos analizar los datos directamente sin necesidad de ponderadores complejos.

- **Minimizamos el Efecto del Diseño:** Al reducir el cluster a solo 5 alumnos, el $deff$ se reduce drásticamente: $$deff = 1 + (5 - 1) \cdot 0,1 = 1 + 4 \cdot 0,1 = 1,4$$

Un $deff$ de $1,4$ significa que se necesitan un $40\%$ más de casos que un muestreo aleatorio simple, reduciendo el tamaño de muestra total necesario en campo en comparación con el supuesto inicial de $deff = 2,0$.

### Simulación del impacto de la Correlación Intracluster ($\rho$) y el tamaño del cluster ($b$)

Para comprender de manera intuitiva y didáctica cómo interactúan el tamaño del cluster por escuela ($b$) y la homogeneidad de las instituciones ($\rho$), se realiza una simulación que calcula el $deff$ y evalúa el tamaño de muestra teórico final requerido bajo escenarios alternativos de diseño para estimar una proporción con $CV = 3,65\%$ que era la estipulada para el cruce tipo de establecimiento y área (@tbl-traduccion_moe_cv).

```{r}
#| label: tbl-simulacion_deff
#| tbl-cap: Simulación del impacto de la correlación intracluster (rho) y el tamaño del cluster por escuela (b) en la cantidad de casos finales

# 1. Defino los escenarios alternativos
escenarios = expand_grid(
  b = c(5, 10, 15),      # Cantidad de estudiantes por escuela
  rho = c(0.02, 0.1, 0.18) # Correlación intracluster (desde baja a alta)
)

# 2. Defino los parámetros base para el cálculo de tamaño muestral MAS
cv_objetivo = 0.0365  # CV objetivo de 3.65% para 3% de MdE
p_base = 0.5          # Varianza máxima

# Tamaño muestral MAS base (sin deff)
n_mas = (1 / cv_objetivo^2) * p_base * (1 - p_base) # ~ 188 estudiantes

# 3. Calculo deff, n_total, ess (tamaño efectivo de la muestra) y n_sedes para cada escenario
simulacion_resultados = escenarios |> 
  mutate(
    deff = 1 + (b - 1) * rho,
    n_estudiantes_total = round(n_mas * deff),
    ess = round(n_estudiantes_total / deff),
    n_sedes_total = round(n_estudiantes_total / b)
  )

# 4. Formateo el resultado en una hermosa tabla comparativa
simulacion_resultados |> 
  mutate(
    Escenario = case_when(
      b == 5 ~ "Diseño 1 sección (b=5)",
      b == 10 ~ "Diseño 2 secciones (b=10)",
      b == 15 ~ "Diseño 3 secciones (b=15)"
    ),
    b = as.integer(b),
    rho = paste0(rho * 100, "%"),
    deff = round(deff, 2)
  ) |> 
  select(Escenario, b, rho, deff, n_estudiantes_total, ess, n_sedes_total) |> 
  gt() |> 
  tab_header(
    title = "Simulación Comparativa de Escenarios de Diseño Muestral",
    subtitle = "Impacto en el tamaño muestral requerido para una precisión de CV = 3,65% (MdE = 3%)"
  ) |> 
  cols_label(
    Escenario = "Estrategia de Selección",
    b = "Estudiantes por Sede (b)",
    rho = "Homogeneidad Escolar (Rho)",
    deff = "Efecto de Diseño (Deff)",
    n_estudiantes_total = "Total Estudiantes (n)",
    ess = "Tamaño Efectivo (ESS)",
    n_sedes_total = "Total Sedes a Visitar"
  ) |> 
  tab_options(
    table.font.size = "small",
    data_row.padding = px(3)
  )
```

Como se observa claramente en la tabla simulada, a medida que aumentamos el número de estudiantes por escuela ($b$), el $deff$ aumenta drásticamente. Esto es especialmente cierto cuando se acompaña de altos valores de correlaciones intraclusters ($\rho$).

Por ejemplo, si asumiéramos el escenario tradicional de relevar todas las secciones con un promedio de $b=15$ encuestas por escuela (3 secciones y 5 estudiantes por cada una de ellas) y una homogeneidad escolar del $8\%$, el $deff$ se dispararía a $2,12$, exigiéndonos encuestar a $398$ estudiantes para lograr la misma precisión que con $248$ estudiantes usando el diseño propuesto de $b=5$ ($deff = 1,32$).

Aunque concentrar más estudiantes por escuela reduce la cantidad de sedes físicas a visitar (pasa de $50$ a $27$ sedes), la cantidad de cuestionarios a procesar es más del doble. Por ende, nuestro diseño con $b=5$ representa un equilibrio óptimo entre viabilidad logística de campo y economía de recursos analíticos.

## Diseño muestra {#sec-diseno_muestra_adultos}

Teniendo en mente, por un lado, la distribución poblacional, esto es, la distribución del marco muestral y, por otro lado, los objetivos de estimación, es claro que, para algunos dominios de estimación no es una buena estrategia hacer una muestra al azar de toda la población. La razón es que algunos dominios de estimación implican pocos casos y estos tendrán pocas chances de estar incluidos en la muestra final. De manera derivada, *ceteris paribus,* sus márgenes de error o sus coeficientes de variación, serán mayores a los aceptables en los objetivos. Esta situación también se expresaría a través de un muestreo estratitificado proporcional.

Por esta razón es esperable que esos dominios de estimación pequeños obtengan un trato diferencial en el proceso de selección para asegurar una cantidad mínima que permita realizar las inferencias con los niveles de precisión requeridos. Si se sigue dentro de las opciones de los diseños estratificados es posible pensar en alguna versión de asignación que óptimiza la reducción de la varianza total (p.e. a la Neyman [@neyman1934]) y nos alejaríamos de una estratificación proporcional. También es posible pensar en un diseño basado en la asignación de potencia (*power allocation*) [@bankier1988]. Algo más alejados, porque implicaría romper fuertemente con la lógica de los dominios de estimación antes presentados, sería usar estratos muestrales que surgan de un análisis multivariado previo para crear *clusters* que minimicen la intra-varianza y maximicen la extra-varianza [@dalenius1950; @dalenius1957; @dalenius1959].

¿Cuáles son los pros y contras de este movimiento? Se recuerda que el contexto son:

- Múltiples dominios de estimación explícitos

- Algunos de ellos incluyen variables jerárquicas

- El uso y los estimadores a estimar todavía son desconocidos

La realización de un diseño estratificado no proporcional tiene el riesgo que su resultado es muy dependiente de cuál sea la variable objetivo [@tillé2020, pág. 75]. En contextos en donde exista más de una variable de interés (lo usual en muchas investigaciones sociales) y/o en casos en donde se presuma que determinada fuente primaria luego será utilizada como fuente secundaria por otros investigadores con objetivos que todavía se desconocen, se debe analizar los pros y contras de esta elección. Por ejemplo, algunos análisis estadísticos complejos (todavía) no permiten incorporar los valores de los ponderadores/expansores en sus cálculos.

Por otro lado, cuanto más estratos se construyan, más preciso será el estimador. Sin embargo, cabe advertir que un caso por cada estrato no es un buen diseño muestral [@tillé2020, pág. 77]. La razón de esto es que, usualmente, el estimador de la varianza se convierte cada vez más inestable como el número de estatos se acrecienta por la pérdida de grados de libertad derivada de la estimación de la media de los estratos.

Si se compararan 2 muestras. Ambas con la misma cantidad de casos. Ambas con un ponderador para cada caso.

Los dominios de estimación que parecen cumplir ese criterio son:

CEBAS

ECE-CENS

ECE-EPA

El objetivo de esta sección es ver cuanto de un diseño eficiente a nivel pobacional nos acerca a los objetivos de precisión de los dominios de estimación más intermedios como, por ejemplo:

CENS-AMBA

CENS-INTERIOR

EPA-AMBA

EPA-INTERIOR

Por poner un ejemplo si se logra obtener una muestra que se ajuste a los parámetros conocidos de los distritos, esta deberá acercarse también a las de las regiones, así como también a las regiones agrupadas y, en última instancia, a nivel de Gran Área. En cambio, el camino inverso está lejos de garantizarce. Por ejemplo podría ser que, por azar, los casos de AMBA se seleccionen todos dentro de La Matanza, o que los de INTERIOR se seleccionen mayoriamente dentro de Bahía Blanca o General Pueyerredón. Es claro que en estos casos, una buena muestra a nivel de Gran Área no asegura una buena muestra a niveles inferiores.

Salvo la excepción de las CEBAS, que por su baja cantidad de casos de forma necesaria se necesitará una encuesta casi censal, la situación parece diferente en los otros tipos de establecimientos. En este contexto, la duda es que tan lejos se está de lograr los objetivos de los dominios de estimación con sus niveles de precisión si se realiza una muestra que solo se preocupe por ser representativa del resto de los establecimientos educativos a nivel de las regiones agrupadas.

Para eso vamos a probar con una muestra balanceada y bien distribuida por el método del cubo. La idea de estos es que la muestra (de estudiantes y no de establecimientos) se acerque a los valores de tendencia central de esas variables. En otras palabras, que la muestra se encuentra **balanceada** en un punto óptimo que reduzca las distancias con las diferentes medidas de **tendencia central** de las variables anteriores.

Dado que algunas variables numéricas se encuentran disponibles como marco muestral para cada establecimeinto también se va a implementar una muestra **bien distribuida**. En otras palabras, el objetivo es también exigir una convergencia con la **distribución** (esto es, no solo con sus valores de tendencia central) de las siguientes variables:

```{r}
#| label: pps_cube

# 1.Arreglos generales al objeto

df_sampling_frame = read_rds(here("Inputs", "df_sampling_frame.rds"))
df_insumo_cubo = df_sampling_frame |>
drop_na(matricula, secciones, ambito, distrito, region, tipo_est_adulto, ivse, criterio_seleccion, encierro) |> 
mutate(censal = if_else(criterio_seleccion == "CENSO", 1, 0),  # dummy censal
     # lat_std = scale(latitud), #Escalamiento para well distribution
     # lon_std = scale(longitud),
      ivse_std = scale(ivse))

# 2. Definición de Probabilidades de Inclusión (pi) de establecimientos

n = 1200

# 3. Calculo de las probabilidades de inclusion

# Función para ajustar pi de manera que sum(pi) == n. Esto es importante porque ningún caso puede tener más de 1 como probabilidad de inclusión pero, a su vez, si solo se ajusta para que aquellos con más de 1 pasen a tener 1, la cantidad de casos deseada pasa a ser diferente al número de casos seleccionados mediante el cálculo. Es necesario no sólo corregir sino también distribuir esa corrección en las probabilidades de inclusión para que la suma o la masa de todas las probabilidades de inclusión de como resultado el respectivo número muestral deseado.

ajustar_pi = function(weight, n) {
  N = length(weight)
  pi = n * weight / sum(weight)

      # Mientras existan pi > 1, aplicamos el ajuste
  while (any(pi > 1)) {
    forzosos = pi >= 1
    pi[forzosos] = 1
    
    n_restante = n - sum(pi[forzosos])
    pi[!forzosos] = n_restante * weight[!forzosos] / sum(weight[!forzosos])
  }
  return(pi)
}

# Aplicación la función. Acá no hay alpha porque no hay renovación como en peb2025
#df_insumo_cubo$weight = df_insumo_cubo$matricula * (1 + df_insumo_cubo$censal)
# Si es censal, le asignamos un peso masivo (ej. 99 millones). Si no, su matrícula.
# En lo posible, para las regiones con menor porcentaje se esperaría que sus establecimientos tuvieran una pequena mayor probabildiad de inclusión con respecto a los establecimientos de las regiones más grandes. Funcionaría con casi como un desempate a favor de las regiones más chicas. No se espera una gran difrencia pero, por ejemlo, lo que se quiere evitar es que si una region en la poblacion posee el 4.5%  se indica que es preferible que esa region termine teniendo 5.5% antes que 3.5%.

# 1. Calculamos la participación (share) de cada región en la matrícula total (solo sorteables)
regional_shares = df_insumo_cubo |>
  filter(censal == 0) |>
  group_by(region_agrupada) |>
  summarise(matricula_region_agrupada = sum(matricula, na.rm = TRUE), .groups = "drop") |>
  mutate(
    share_real = matricula_region_agrupada / sum(matricula_region_agrupada),
    # Aplicamos potencia 0.9: esto "infla" suavemente a las regiones pequeñas
    share_nudge = (share_real^0.2) / sum(share_real^0.2),
    # Factor de corrección para aplicar a cada establecimiento
    nudge_multiplier = share_nudge / share_real
  )

# 2. Unimos y calculamos el peso final con el "desempate"
df_insumo_cubo = df_insumo_cubo |>
  left_join(regional_shares |> select(region_agrupada, nudge_multiplier), by = "region_agrupada") |>
  mutate(
    # Si es censal va al 100%, si no, se ajusta por tamaño de la matrículo (pps) y el "nudge" regional
    weight = if_else(censal == 1, 
                     99999999, 
                     matricula * coalesce(nudge_multiplier, 1))
  )

pi_corregido = ajustar_pi(df_insumo_cubo$weight, n)

# Verificación crucial: debe devolver n, esto es, la cantidad de casos a seleccionar (1200)
#sum(pi_corregido)

# 4. Matriz de Variables Auxiliares (Balanced)

# Convierto las variables (y sus categorías) a dummies con model.matrix
X = model.matrix(~ tipo_est_adulto + ambito + ivse_std + distrito - 1, 
                 data = df_insumo_cubo)

# Aseguramos que pi_corregido sea parte de las restricciones de balanceo
# Esto obliga al algoritmo a que la suma de unidades (n) sea fija.
X_balanceado = cbind(pi_corregido, X)

# 5. Matriz de Coordenadas (Well distribution)

# Es fundamental que las coordenadas estén en formato numérico.
# Acá si hay que estandarizar. Es vital que Latitud, Longitud y AUH tengan media 0 y desvío 1.
# Esto ya se había realizado antes en la preparación del objeto.

coords = as.matrix(df_insumo_cubo[, c("ivse_std")])

# 6. Selección de la Muestra
# lcube intenta balancear X y dispersar en el espacio de coords
set.seed(123) # Para reproducibilidad
indices_muestra = lcube(
    prob = pi_corregido, 
    Xba = X_balanceado, 
    Xsp = coords)

# 1. Inicializamos la columna con valor 0 (ningún establecimiento seleccionado)
df_insumo_cubo$muestra_adultos = 0

# 2. Asignamos el valor 1 únicamente a las filas seleccionadas por lcube
df_insumo_cubo$muestra_adultos[indices_muestra] = 1

```

## Construcción de ponderadores

```{r}
#| label: ponderadores
#| code-summary: "Cálculo de expansores y creación del objeto de diseño complejo"
# Utilizando alguna de librerias de R para este fin (survey, srvyr, surveycore, surveytidy o surveywts, etc.) se deber;ian poder crear los expansores y ponderadores de la muestra que se calculó anteriormente con las probabilidades de inclusión diferenciales (algunos con valor = 1, otros con la alocación de potencia) y luego con el método del cubo. Esto es importante porque, aunque el método del cubo intenta balancear la muestra, no garantiza que se logre exactamente el mismo resultado que con una muestra estratificada proporcional. Por lo tanto, es necesario calcular los ponderadores para corregir cualquier desviación que pueda haber entre la muestra obtenida y la población objetivo. Estos ponderadores permitirán ajustar las estimaciones de la muestra para que sean representativas de la población, teniendo en cuenta las probabilidades de inclusión y las características de los casos seleccionados.
# Entiendo que esto sólo se realiza para los casos que salieron efectivamente ne la muestra, es decir, para los casos con muestra_adultos == 1. Para los casos que no salieron en la muestra, el ponderador sería 0 porque no contribuyen a las estimaciones.
# 1. Definimos los totales del marco (Universo)
N_estabs_pob = nrow(df_insumo_cubo)
N_estud_pob = sum(df_insumo_cubo$matricula, na.rm = TRUE)

#Aseguramos que pi_corregido esté en el dataframe original ANTES de filtrar
# para que los valores correspondan a las escuelas correctas.
df_insumo_cubo$pi_corregido = pi_corregido

# 1. Cálculo de pesos de diseño (Design Weights

# 2. Filtrado de la muestra analítica
# Como se sugirió en la revisión, extraemos solo los casos seleccionados.
# Mantener casos con peso 0 en el mismo dataframe puede sesgar errores estándar.
# 2. Preparamos el dataset de la muestra
df_muestra_final = df_insumo_cubo |> 
  filter(muestra_adultos == 1) |> 
  mutate(
    # FPC: Se basa en la cantidad de unidades de muestreo (escuelas)
    fpc_escuelas = N_estabs_pob,
    peso_diseno = 1 / pi_corregido) |>
mutate(ponderador_final = peso_diseno * (N_estabs_pob / sum(peso_diseno)))
   #Ajuste por ratio: para que la suma de pesos sea exactamente 3211
    # Este sum() ahora sí se hace sobre las 1200 filas de la muestr

# 3. Creación del objeto de diseño con srvyr
# Esto permite que todos los cálculos posteriores (medias, proporciones) 
# incorporen automáticamente los pesos y el diseño complejo.
df_muestra_final_sv = df_muestra_final |> 
  as_survey_design(
    weights = ponderador_final,
    fpc = fpc_escuelas,
    variables = everything()
  )

# 4. Verificación de la expansión
# La suma de los expansores debe ser igual al total de establecimientos del marco (N)
total_universo_N = nrow(df_insumo_cubo)
total_expandido_n = sum(df_muestra_final$expansor)

# Mensaje de control
# 5. Verificación de expansión
res_verificacion = df_muestra_final_sv |> 
  summarise(
    estabs_estimados = survey_total(),
    estud_estimados = survey_total(matricula)
  )

message(paste0("Establecimientos Marco: ", N_estabs_pob, 
               " | Estimados: ", round(res_verificacion$estabs_estimados, 1)))
message(paste0("Estudiantes Marco: ", round(N_estud_pob, 0), 
               " | Estimados: ", round(res_verificacion$estud_estimados, 0)))
```

## Testeo Muestra

Si se asume que los diferentes tipos de establecimientos son "Estratos" de la oferta, se podría pensar que se aspira a un margen de error de:

3% por estrato-Gran Área,

4% por estrato-región agrupada.

5% por estrato-región

Ahora voy probando los resultados de la muestra con la precisión esperada para cda dominio de estimación

#### CENSALES

```{r}
#| label: tbl-analisis_censales
#| tbl-cap: "Estimaciones para casos censales"

tbl_censales = df_muestra_final_sv |> 
  filter(criterio_seleccion == "CENSO") |> 
  select(matricula, estrato_oferta, ivse, area) |>
 tbl_svysummary(
  by = estrato_oferta,
  statistic = list(
   all_continuous() ~ "{mean} ± {sd}",
   all_categorical() ~ "{p} ({p_unweighted}) deff {deff} se {p.std.error} {n}"))

tbl_censales
```

#### GRAN ÁREA

```{r}
#| label: tbl-analisis_gran_area
#| tbl-cap: "Estimaciones para grandes áreas"

tbl_gran_area = df_muestra_final_sv |> 
  filter(criterio_seleccion == "MUESTRA") |> 
  filter(estrato_oferta == "CENS" | estrato_oferta == "EPA") |>
  select(matricula, estrato_oferta, ivse, area) |>
 tbl_svysummary(
 by = estrato_oferta,
  statistic = list(
   all_continuous() ~ "{mean} ± {sd}",
   all_categorical() ~ "{p} ({p_unweighted}) deff {deff} se {p.std.error} {n}"))

tbl_gran_area 
```

#### REGION AGRUPADA

```{r}
tbl_region_agrupada_matricula = df_muestra_final_sv |> 
  filter(criterio_seleccion == "MUESTRA") |> 
  filter(estrato_oferta == "FINES") |>
 select(matricula, estrato_oferta, ivse, region_agrupada) |>
group_by(region_agrupada) |>
summarise(
matricula = survey_mean(matricula, vartype = c("cv", "ci","se", "var"), deff = TRUE, level = 0.90),
n = n()) |>
gt()

tbl_region_agrupada_ivse = df_muestra_final_sv |> 
  filter(criterio_seleccion == "MUESTRA") |> 
  filter(estrato_oferta == "FINES") |>
 select(matricula, estrato_oferta, ivse, region_agrupada) |>
group_by(region_agrupada) |>
summarise(
ivse = survey_mean(ivse, vartype = c("cv", "ci","se", "var"), deff = TRUE, level = 0.90))


```

```{r}
#| label: tbl-analisis_region_agrupada
#| tbl-cap: "Estimaciones para regiones agrupadas"

tbl_region_agrupada = df_muestra_final_sv |> 
  filter(criterio_seleccion == "MUESTRA") |> 
  filter(estrato_oferta == "FINES") |>
  select(matricula, estrato_oferta, ivse, region_agrupada) |>
 tbl_svysummary(
   by = estrato_oferta,
   statistic = list(
   all_continuous() ~ "{mean} ± {sd}",
   all_categorical() ~ "{p} ({p_unweighted}) deff {deff} se {p.std.error} {n}"))

tbl_region_agrupada 
```

Ahora vamos a empezar a evaluar a los valores de la muestra con respecto a los valores de la población. En una primera instancia esto lo haremos con los valores sin ponderar y luego lo haremos con valores ponderados. La razón de esta distinción es que, en principio, una de las fortalezas del diseño elegido es que la media de los valores de los ponderadores sería menor a la media de los valores de esos ponderadores si se hubiera seleccionado algún diseño muestral estratificado no proporcional.

```{r}
#| label: fig-mapa_muestra_cubo_poblacion_distritos
#| fig-cap: "Porcentaje de la matrícual según distritos. Muestra y Población"
#| eval: !expr knitr::is_html_output()
#| cache: true

datos_facelas = df_insumo_cubo |>
  st_drop_geometry() |>
  group_by(distrito) |>
  summarise(
    Poblacion = sum(matricula, na.rm = TRUE),
    Muestra = sum(matricula[muestra_adultos == 1], na.rm = TRUE)
  ) |>
  pivot_longer(
    cols = c(Poblacion, Muestra), 
    names_to = "Tipo_Analisis", 
    values_to = "Matricula_Total"
  ) |>
  # Agrupamos por tipo para que el denominador sea el total de su respectivo universo
  group_by(Tipo_Analisis) |>
  mutate(
    matricula_pct = (Matricula_Total / sum(Matricula_Total, na.rm = TRUE)) * 100,
  ) |>
  ungroup() |>
left_join(df_sf_distritos, by = "distrito") |>
  st_as_sf()

tipos_analisis = unique(datos_facelas$Tipo_Analisis)

mapas_distritos = lapply(tipos_analisis, \(tipo) {
  mapa = datos_facelas |>
    filter(Tipo_Analisis == tipo) |>
    tm_shape() +
    tm_polygons(
      fill = "matricula_pct",
      fill.scale = tm_scale_intervals(style = "quantile", n = 5),
      fill.legend = tm_legend(title = "% del Total"),
      fill.free = FALSE,
      popup.vars = c("Matricula" = "Matricula_Total", "Matrícula %" = "matricula_pct")
    ) +
    tm_title(text = tipo)
  tmap_leaflet(mapa)
})

leafsync::latticeView(mapas_distritos, ncol = 2, sync = "none")
```

Ahora hacemos lo mismo pero a nivel de región agregada. Esperablemente, una buena distribución a nivel de distritos debería producir una todavía más aceptable distribución a nivel de regiones agregadas.

```{r}
#| label: fig-mapa_muestra_cubo_poblacion_regiones_agrupadas
#| fig-cap: "Porcentaje de la matrícual según regiones agrupadas. Muestra y Población"
#| eval: !expr knitr::is_html_output()
#| cache: true

# 1. Preparación de los datos con cálculo de porcentaje
datos_facelas = df_insumo_cubo |>
  st_drop_geometry() |>
  group_by(region_agrupada) |>
  summarise(
    Poblacion = sum(matricula, na.rm = TRUE),
    Muestra = sum(matricula[muestra_adultos == 1], na.rm = TRUE)
  ) |>
  pivot_longer(
    cols = c(Poblacion, Muestra), 
    names_to = "Tipo_Analisis", 
    values_to = "Matricula_Total"
  ) |>
  # Agrupamos por tipo para que el denominador sea el total de su respectivo universo
  group_by(Tipo_Analisis) |>
  mutate(
    Porcentaje = (Matricula_Total / sum(Matricula_Total, na.rm = TRUE)) * 100
  ) |>
  ungroup() |>
left_join(df_sf_regiones_agrupadas, by = "region_agrupada") |>
  st_as_sf()

# 2. Mapa coroplético basado en el porcentaje
mapas_regiones_a = lapply(tipos_analisis, \(tipo) {
  mapa = datos_facelas |>
    filter(Tipo_Analisis == tipo) |>
    tm_shape() +
    tm_polygons(
      fill = "Porcentaje",
      fill.scale = tm_scale_intervals(style = "quantile", n = 5),
      fill.legend = tm_legend(title = "% del Total"),
      fill.free = FALSE,
      popup.vars = c("Absoluto" = "Matricula_Total", "Porcentaje" = "Porcentaje")
    ) +
    tm_title(text = tipo)
  tmap_leaflet(mapa)
})

leafsync::latticeView(mapas_regiones_a, ncol = 2, sync = "none")

mapas_regiones_a
```

Ahora vamos a testear la distribución (y no solo sus valores centrales) de la variable IVSE. Esta variable es particularmente importante porque es la variable índice que aspira incluir en la muestra una serie de desigualdades sociales que, de otra forma, se colarían por detrás afectando la utilidad de la misma para diferentes usos.

```{r}
#| label: fig-densidad_ivse_poblacion_muestra
#| tbl-cap: Distribución de densidad de evse. Población y muestra adultos.

# 1. Preparación de los datos para la gráfica
# Creamos un dataframe que combine población y muestra
pop_data = data.frame(IVSE = df_insumo_cubo$ivse, Grupo = "Población")
mue_data = data.frame(IVSE = df_insumo_cubo$ivse[df_insumo_cubo$muestra_adultos == 1], 
                       Grupo = "Muestra")

insumo_fig_densidad_ivse = rbind(pop_data, mue_data)

# 2. Generación del gráfico de densidades superpuestas
fig_densidad_ivse_poblacion_muestra = insumo_fig_densidad_ivse |>
ggplot(aes(x = IVSE, fill = Grupo, color = Grupo)) +
  geom_density(alpha = 0.3, size = 1) +
  scale_fill_manual(values = c("Población" = "grey70", "Muestra" = "#2c3e50")) +
  scale_color_manual(values = c("Población" = "grey50", "Muestra" = "#2c3e50")) +
  labs(title = "Comparativa de Densidad: IVSE",
       subtitle = "Población total vs. Muestra balanceada y dispersa",
       x = "Porcentaje de Estudiantes con IVSE",
       y = "Densidad",
       caption = "Nota: El solapamiento indica la calidad del 'spreading' multivariado.") +
  theme_minimal() +
  theme(legend.position = "bottom",
        text = element_text(family = "serif"))

fig_densidad_ivse_poblacion_muestra

```

Basándonos en los datos de la figura @fig-densidad_ivse_poblacion_muestra, ahora vamos a testear estadísticamente si la diferencia entre ambas distribuciones es significativa.

```{r}
# Realización del test K-S
ks_result = ks.test(
  df_insumo_cubo$ivse[df_insumo_cubo$muestra_adultos == 1], 
  df_insumo_cubo$ivse
)

ks_result
```

Ahora vamos a realizar la misma operación pero a nivel de cada región agregada.

```{r}
#| label: fig-densidad_ivse_poblacion_muestra_regiones
#| tbl-cap: Distribución de densidad de evse según region agregada. Población y muestra adultos.
# 1. Preparación de los datos incluyendo la variable de faceteo
# Seleccionamos tanto el IVSE como la Región Agrupada para ambos grupos
pop_data_reg = df_insumo_cubo |> 
  select(IVSE = ivse, region_agrupada) |> 
  mutate(Grupo = "Población")

mue_data_reg = df_insumo_cubo |> 
  filter(muestra_adultos == 1) |> 
  select(IVSE = ivse, region_agrupada) |> 
  mutate(Grupo = "Muestra")

# Unimos ambos datasets
insumo_fig_densidad_regiones = bind_rows(pop_data_reg, mue_data_reg)

# 2. Generación del gráfico facetado
fig_densidad_ivse_regiones = insumo_fig_densidad_regiones |> 
  ggplot(aes(x = IVSE, fill = Grupo, color = Grupo)) +
  geom_density(alpha = 0.3, size = 0.8) +
  # Facetamos por la variable de región
  facet_wrap(vars(region_agrupada), scales = "free_y") +
  scale_fill_manual(values = c("Población" = "grey70", "Muestra" = "#2c3e50")) +
  scale_color_manual(values = c("Población" = "grey50", "Muestra" = "#2c3e50")) +
  labs(
    title = "Distribución del IVSE por Región Agrupada",
    subtitle = "Comparativa de densidad: Población total vs. Muestra",
    x = "Índice de Vulnerabilidad (IVSE)",
    y = "Densidad",
    caption = "Nota: Se utiliza 'free_y' para apreciar la forma de la distribución en cada región."
  ) +
  theme_minimal() +
  theme(
    legend.position = "bottom",
    text = element_text(family = "serif"),
    strip.text = element_text(face = "bold") # Resalta los títulos de cada faceta
  )

fig_densidad_ivse_regiones

```

```{r}
# Ahora necesitamos comparar, en forma de tabla, los valores de la muestra con los valores poblacionales para chequear los resultados del método del cubo. Para esto, vamos a comparar las medias y los coeficientes de variación de las variables numéricas, así como también las proporciones de las categorías de las variables categóricas.
# Primero, calculamos las estadísticas descriptivas para la población y la muestra.
# 
# 1. Estadísticas para la población
poblacion_stats = df_insumo_cubo |> 
  summarise(
    media_ivse = mean(ivse, na.rm = TRUE),
    cv_ivse = sd(ivse, na.rm = TRUE) / mean(ivse, na.rm = TRUE),
    prop_ambito_urbano = mean(ambito == "Urbano", na.rm = TRUE),
    prop_ambito_rural = mean(ambito == "Rural", na.rm = TRUE),
    prop_tipo_est_adulto = mean(tipo_est_adulto == "Sí", na.rm = TRUE)
  )

# 2. Estadísticas para la muestra
muestra_stats = df_insumo_cubo |> 
  filter(muestra_adultos == 1) |> 
  summarise(
    media_ivse = mean(ivse, na.rm = TRUE),
    cv_ivse = sd(ivse, na.rm = TRUE) / mean(ivse, na.rm = TRUE),
    prop_ambito_urbano = mean(ambito == "Urbano", na.rm = TRUE),
    prop_ambito_rural = mean(ambito == "Rural", na.rm = TRUE),
    prop_tipo_est_adulto = mean(tipo_est_adulto == "Sí", na.rm = TRUE)
  )
# 3. Consolidamos los resultados en una tabla comparativa con la librari gt
comparativa_stats = bind_rows(
  poblacion_stats |> mutate(Grupo = "Población"),
  muestra_stats |> mutate(Grupo = "Muestra")
) |> 
  select(Grupo, everything()) |> 
  gt() |> 
  tab_header(
    title = "Comparativa de Estadísticas: Población vs. Muestra",
    subtitle = "Medias, Coeficientes de Variación y Proporciones para Variables Clave"
  ) |> 
  cols_label(
    Grupo = "Grupo",
    media_ivse = "Media IVSE",
    cv_ivse = "CV IVSE",
    prop_ambito_urbano = "Prop. Ámbito Urbano",
    prop_ambito_rural = "Prop. Ámbito Rural",
    prop_tipo_est_adulto = "Prop. Tipo Est. Adulto"
  ) |> 
  tab_options(
    table.font.size = "small",
    data_row.padding = px(3)
  )
comparativa_stats
   
```